臺灣高等法院刑事判決　　　　　　　　 98年度矚上訴字第4號
上　訴　人　臺灣板橋地方法院檢察署檢察官
上　訴　人
即　被　告　林永青
選任辯護人　黃偉雄律師
　　　　　　陳明暉律師
　　　　　　張世柱律師
上　訴　人
即　被　告　林子芸
選任辯護人　丁中原律師
　　　　　　林俊吉律師
　　　　　　洪卿容律師
上　訴　人
即　被　告　陳朝金
選任辯護人　劉智園律師
上　訴　人
即　被　告　張金榮
選任辯護人　丁福慶律師
　　　　　　陳智勇律師
　　　　　　洪嘉傑律師
上　訴　人
即　被　告　王景源
選任辯護人　李永然律師
　　　　　　陳貴德律師
上　訴　人
即　被　告　丁小川
指定本院
公設辯護人　李廣澤
被　　　告　簡文劉
選任辯護人　李永然律師
　　　　　　李尚澤律師
　　　　　　李宗瀚律師
被　　　告　鍾小平
選任辯護人　李志正律師
　　　　　　羅子武律師
被　　　告　李學益
選任辯護人　任　順律師
　　　　　　鍾永盛律師
被　　　告　何玉枝
選任辯護人　許進德律師
　　　　　　蘇夏曦律師
　　　　　　劉金玫律師
被　　　告　陳文治
選任辯護人　陳文元律師
被　　　告　胡憲章
選任辯護人　葉大慧律師
被　　　告　朱永惠
選任辯護人　張麗玉律師
被　　　告　陳建州
指定辯護人　楊敏宏律師
被　　　告　林志鴻
選任辯護人　劉智園律師
被　　　告　林雪琴　（已歿）
上列上訴人等因被告等犯貪污治罪條例案件，不服臺灣板橋地方
法院93年度矚訴字第2 號，中華民國97年8 月8 日第一審判決（
起訴案號：臺灣板橋地方法院檢察署93年度偵字第11459 號、第
16741 號、第16883 號、第17869 號、第17734 號），提起上訴
及移送併辦（案號：臺灣桃園地方法院檢察署97年度偵續字第12
6 號、99年度偵字第14354 號），本院判決如下：
    主  文
原判決除陳建州、林志鴻部分外，均撤銷。
林永青共同連續與依據法令從事公務之人員，利用職務上之機會
，詐取財物，處有期徒刑捌年，褫奪公權伍年。應沒收、連帶追
繳、抵償及發還被害人之財物如附表五編號1所示。
林子芸共同連續與依據法令從事公務之人員，利用職務上之機會
，詐取財物，處有期徒刑捌年，褫奪公權伍年。應沒收、連帶追
繳、抵償及發還被害人之財物如附表五編號2所示。
陳朝金共同連續與依據法令從事公務之人員，利用職務上之機會
，詐取財物，處有期徒刑年拾月，褫奪公權年。應沒收、連
帶追繳、抵償及發還被害人之財物如附表五編號3所示。
張金榮共同連續依據法令從事公務之人員，利用職務上之機會，
詐取財物，處有期徒刑拾年，褫奪公權伍年；應沒收、連帶追繳
、抵償及發還被害人之財物如附表五編號13所示。
王景源共同連續依據法令從事公務之人員，利用職務上之機會，
詐取財物，處有期徒刑捌年，褫奪公權伍年；應沒收、連帶追繳
、抵償及發還被害人之財物如附表五編號9所示。
簡文劉共同連續依據法令從事公務之人員，利用職務上之機會，
詐取財物，處有期徒刑柒年貳月，褫奪公權伍年；應沒收、連帶
追繳、抵償及發還被害人之財物如附表五編號4所示。
鍾小平共同連續依據法令從事公務之人員，利用職務上之機會，
詐取財物，處有期徒刑柒年貳月，褫奪公權伍年；應沒收、連帶
追繳、抵償及發還被害人之財物如附表五編號5所示。
李學益共同連續依據法令從事公務之人員，利用職務上之機會，
詐取財物，處有期徒刑柒年陸月，褫奪公權伍年；應沒收、連帶
追繳、抵償及發還被害人之財物如附表五編號6所示。
何玉枝共同連續依據法令從事公務之人員，利用職務上之機會，
詐取財物，處有期徒刑捌年，褫奪公權伍年；應沒收、連帶追繳
、抵償及發還被害人之財物如附表五編號7所示。
陳文治共同連續依據法令從事公務之人員，利用職務上之機會，
詐取財物，處有期徒刑柒年貳月，褫奪公權伍年；應沒收、連帶
追繳、抵償及發還被害人之財物如附表五編號8所示。
丁小川共同連續依據法令從事公務之人員，利用職務上之機會，
詐取財物，處有期徒刑壹年拾壹月，褫奪公權年；緩刑肆年。
應沒收、連帶追繳、抵償及發還被害人之財物如附表五編號10所
示。
胡憲章共同連續依據法令從事公務之人員，利用職務上之機會，
詐取財物，處有期徒刑玖年，褫奪公權伍年；應沒收、連帶追繳
、抵償及發還被害人之財物如附表五編號11所示。
朱永惠共同連續依據法令從事公務之人員，利用職務上之機會，
詐取財物，處有期徒刑玖年，褫奪公權伍年；應沒收、連帶追繳
、抵償及發還被害人之財物如附表五編號12所示。
林雪琴被訴部分公訴不受理。
其餘上訴駁回。
    事  實
壹、宏傑集團部分（即林永青、林子芸、陳朝金部分）：
    林永青係宏傑集團（相關企業為宏傑實業有限公司、綠美實
    業有限公司、漢伸開發股份有限公司、介壽興業股份有限公
    司、宏達教育用品社、韋志事業社及宏穩企業有限公司）之
    負責人；林子芸於民國84年間起至87年間，擔任宏傑集團之
    業務經理；陳朝金自78年起，在該集團擔任採購業務。
  一林永青、林子芸與陳朝金知悉臺北縣政府（改制為新北市政
    府）於「第二預備金」項目下編列「地方建設配合款」（下
    稱「地方配合款」）之預算科目，及自中央政府統籌分配稅
    款提撥部分款項之預算（下稱「統籌分配款」），作為臺北
    縣議會議員補助款（下統稱「議員補助款」），議員補助款
    之動支係由臺北縣議員填具「臺北縣議員用牋」（下稱牋單
    ），載明動支經費之年度、補助對象、用途及補助金額後，
    由縣議員或經由縣議會送交臺北縣政府（地方配合款送交主
    計室，統籌分配款送交財政局）初步審核符合規定後，由臺
    北縣政府通知受補助對象提報計畫案，俟受補助對象陳報擬
    受補助計畫案經主管機關核定後，受補助單位須依計畫案執
    行辦理採購，於辦妥採購後再檢附原始憑據等文件辦理經費
    核銷，依據行政院頒定之「中央對臺灣省各縣（市）政府計
    畫及預算考核要點」規定，前開補助款之支用建議，屬於議
    員之職權範圍事項，補助款之性質屬公有財物，須全數使用
    於補助各機關團體、里辦公處及縣立學校等單位，且僅得用
    以辦理與該受補助單位主要業務有關之教育訓練、社會福利
    等公益活動用途，或依政府採購法相關規定，採購因業務所
    需之器材設備、修建，不得用於與前述目的無關之活動或其
    他私人用途，且須核實報銷，林永青、林子芸與陳朝金認上
    開議員補助款之動支有厚利可圖，竟基於意圖為自己不法所
    有之犯意聯絡，商議與具公務人員身分、對上開議員補助款
    之動支有職權機會之臺北縣議員，共同向臺北縣政府詐取屬
    公款性質之議員補助款，由林永青、林子芸接洽臺北縣議會
    （註：第12屆任期自79年3月至83年2月、第13屆任期自83年
    3月至87年2月、第14屆任期自87年3月至91年2月、第15屆任
    期91年3月至95年2月。）之議員石進隆（第13屆，經原審判
    處有期徒刑1年10月，褫奪公權3年，緩刑4年確定）、簡文
    劉（第14、15屆）、鍾小平（第13、14屆）、李學益（第13
    、14屆）、何玉枝（第13、14屆）、陳文治（第14、15屆）
    、王景源（第14屆）、丁小川（第13屆）、胡憲章（第13、
    14屆）、朱永惠（第13、14屆）、張金榮（第13、14屆）、
    林雪琴（第13、14屆，已歿）、林阿坤（第13、14屆，已歿
    ）、吳善九（第13、15屆，已歿）、林孝光（第12、13、14
    屆，另案審理中）、林重誠（第14屆，另案審理中）、林海
    瑞（第13屆，另案審理中）、蔡憲輝（第12、13屆，另案審
    理中）、黃瑞燦（第12、13、14屆，經臺灣板橋地方法院另
    案判決無罪，檢察官未上訴）、李國芳（第13、14屆，已歿
    ）等人以取得議員牋單使用，林永青、林子芸等並負責向臺
    北縣境內不知情之學校及機關團體負責人招攬使用議員補助
    款之採購案，表示可為該學校及機關團體爭取議員補助款之
    使用，惟使用補助款採購案之相關文件內容，須經宏傑集團
    同意並製作送審文件以利向臺北縣政府申請補助款，及由該
    集團承作採購案，並代為檢附憑據請款報銷，而上開臺北縣
    議員均明知議員補助款不得用於私人用途，須覈實報銷，如
    任意將未記載完備，僅有簽名及部分內容空白之牋單交由他
    人使用，並收取補助款一定比例之回扣，不僅違背議員補助
    款制度設立之原意，且是利用議員職務上之機會詐取屬公款
    性質之議員補助款，嚴重損害縣政府對議員補助款預算執行
    之正確性，竟為圖得私人不法利益，分別與林永青、林子芸
    、陳朝金等人基於意圖為渠等不法所有之概括犯意聯絡，自
    84年間起至88年間止，將已簽名而內容空白或部分內容空白
    之牋單交給林永青或林子芸使用（林阿坤部分係由林永青等
    人將受補助單位、名稱及金額告知，由林阿坤開立牋單交給
    林永青等人使用），林永青、林子芸等人則將補助款採購案
    金額約3成之回扣款預付予石進隆、簡文劉、鍾小平、林雪
    琴、李學益、何玉枝、陳文治、王景源、丁小川、林阿坤、
    吳善九、胡憲章、朱永惠、張金榮、林孝光、林重誠、林海
    瑞、蔡憲輝、黃瑞燦、李國芳等臺北縣議員，或交由議員服
    務處人員收受，而林永青、林子芸等人取得上開已簽名之空
    白牋單後，即向附表一(一)至(五)、(六)１、(七)、(八)１、(九)、(十)１
    、(十一)１、(十二)１、(十三)１、(十四)１及附表二(一)１、(二)１、(三)１、(四)
    １、(六)、(七)１所示之受補助學校及機關團體招攬採購案，經
    受補助學校及機關團體同意後，林永青、林子芸、陳朝金等
    人再於宏傑集團營業所內，分別填載受補助對象、補助項目
    名稱於前述空白牋單後（林阿坤部分之牋單已填好內容），
    以附表一(一)至(五)、(六)１、(七)、(八)１、(九)、(十)１、(十一)１、(十二)１
    、(十三)１、(十四)１及附表二(一)１、(二)１、(三)１、(四)１、(六)、(七)１
    所示之議員助理名義，將牋單送交（或由臺北縣議會轉交）
    臺北縣政府，使臺北縣政府審核人員誤以為上開議員所建議
    之各筆採購案將依規定辦理而陷於錯誤，因之同意補助各該
    筆採購案款，並知會受補助之學校及機關團體辦理各該筆議
    員補助款採購案，林永青等人知悉縣政府同意後，即由陳朝
    金及宏傑集團內不知情之人員，製作宏傑集團所屬三家公司
    估價單等文件供學校、機關團體做形式比價，以利學校、機
    關團體辦理採購案並完成採購程序，其後並由宏傑集團人員
    代為檢附憑據經向臺北縣政府請領上開議員補助款，臺北縣
    政府乃先後如數核撥經費予受補助之學校及機關團體，林永
    青等人再向學校及機關團體領取補助款，因此詐得附表一(一)
    至(五)、(六)１、(七)、(八)１、(九)、(十)１、(十一)１、(十二)１、(十三)１、(十四)
    １及附表二(一)１、(二)１、(三)１、(四)１、(六)、(七)１政府撥款金
    額欄所示補助款（詳細補助款年度、經費別、受補助單位、
    補助金額等，如附表一(一)至(五)、(六)１、(七)、(八)１、(九)、(十)１
    、(十一)１、(十二)１、(十三)１、(十四)１及附表二(一)１、(二)１、(三)１、(四)
    １、(六)、(七)１所示）。
  二林永青、林子芸、陳朝金明知桃園縣議員之地方建設經費（
    下稱議員補助款），係桃園縣政府編列在「公共工程及設備
    -獎補助費-對地方政府之補助」項下之經費，桃園縣政府在
    各年度預算額度內配合桃園縣議員對地方發展建議，以該經
    費補助所屬機關、學校及鄉（鎮、市）公所辦理地方建設及
    教學設備等之採購，以增進地方發展、提昇生活品質及改善
    校園教學環境設備，桃園縣議員可支配額度，依各年度議會
    之議決而不同，支用程序係由桃園縣議員在「議員地方建設
    經費申請書」（下稱補助款申請書）中，依實填載年度、經
    費別、受補助單位、補助金額、用途別、撥款日期等欄位，
    簽名蓋章後，送交（或經縣議會轉送）桃園縣政府工務局或
    教育局，經縣政府書面審核欲動支撥款議員可用餘額及支用
    範圍符合規定後，由縣政府發函通知各主管機關、受補助單
    位及動支撥款之議員，受補助單位再依程序陳報計畫及預算
    書圖等資料，送交主管機關審查並核定撥款後，受補助單位
    依計劃執行經費並檢附憑據核實報銷。依據行政院頒定之「
    中央對臺灣省各縣（市）政府計畫及預算考核要點」規定，
    前開補助款之支用建議屬於議員職權範圍事項，補助款之性
    質屬公有財物，須全數撥用於補助各民間團體、里辦公處及
    縣立學校等單位，且僅得用以辦理與該受補助單位主要業務
    有關之教育訓練、社會福利等公益活動用途，或依照政府採
    購法相關規定，採購因業務所需之器材設備、修建，不得用
    於與前述目的無關之活動或其他私人用途，且須核實報銷。
    詎林永青、林子芸、陳朝金等人，與桃園縣議會第13屆議員
    王唯任、呂邱葉、林山峰、林正峰、林光華、邱德順、蕭豐
    湧（以上議員由檢察官另行起訴）、鄧文昌、何政雄（已歿
    ）等人，均明知議員補助款不得用於私人用途且須覈實報銷
    ，如任意將未記載完備之牋單交由他人使用並收取議員補助
    款一定比例之回扣，不僅違背議員補助款制度設立之原意，
    且係利用縣議員職務上機會詐取屬公款性質之補助款，嚴重
    損害縣政府預算執行之真實與正確性，竟基於意圖為自己不
    法所有之概括犯意聯絡，經林永青、林子芸先後於84年至86
    年間與王唯任、何政雄、呂邱葉、林山峰、林正峰、林光華
    、邱德順、鄧文昌及蕭豐湧等人洽談，由王唯任等縣議員交
    付附表三(一)１、(二)、(三)１、(四)１、(五)１、(六)１、(七)１、(九)１
    、(十)１所示之議員補助款使用權予宏傑集團使用，即渠等縣
    議員分別在不詳時、地，將已簽名之議員補助款空白申請書
    交與林永青或林子芸，並收取該補助款額度3成或3成以上之
    現金回扣為對價，林永青、林子芸再將議員補助款使用權額
    度與空白議員補助款申請書，持交林詩蓮登帳，並向附表三
    (一)１、(二)、(三)１、(四)１、(五)１、(六)１、(七)１、(九)１、(十)１所
    示之受補助學校招攬採購案，經其等同意後，林永青等人再
    於宏傑集團營業所內，指示陳朝金及集團內不知情之人員分
    別填載受補助對象、補助項目名稱於前開取得之空白議員補
    助款申請書，送交（或由縣議會轉交）桃園縣政府工務局或
    教育局等有關單位審核，桃園縣政府之審核人員誤以為上開
    議員所建議之上開各筆採購案將依規定辦理而陷於錯誤，因
    之同意補助各該筆採購案款，並知會受補助之學校辦理各該
    議員補助款採購案，林永青等人知悉縣政府同意後，即由陳
    朝金及宏傑集團內不知情之人員，製作宏傑集團所屬三家公
    司估價單等採購案文件供受補助學校做形式比價，以利學校
    辦理採購案並完成採購程序，再由宏傑集團人員代為檢附憑
    據請款向桃園縣政府請領上開議員補助款，縣政府乃先後如
    數核撥經費予受補助之學校，林永青等人再向學校領取補助
    款，因此詐得附表三(一)１、(二)、(三)１、(四)１、(五)１、(六)１、
    (七)１、(九)１、(十)１政府撥款金額欄所示補助款。（詳細補助
    款年度、經費別、受補助單位、補助金額等詳如三(一)１、(二)
    、(三)１、(四)１、(五)１、(六)１、(七)１、(九)１、(十)１所示）。
貳、臺北縣議員部分（即張金榮、王景源、簡文劉、鍾小平、李
    學益、何玉枝、陳文治、丁小川、胡憲章、朱永惠部分）：
    前揭議員均明知臺北縣政府於第二預備金項下編列地方配合
    款之預算，另自統籌分配款提撥部分款項，作為臺北縣議員
    補助款；而議員補助款之動支撥用，係由臺北縣議員填具「
    臺北縣議員用牋」（下稱「牋單」），載明動支經費年度、
    補助對象、用途及補助金額後，由議員處或經由臺北縣議會
    送交臺北縣政府主計室、財政局，再由臺北縣政府通知受補
    助對象，俟受補助對象陳報擬受補助相關計畫文件，經主管
    機關核定後，受補助單位須依計畫執行，並檢附原始憑據辦
    理經費核銷，且均明知前開補助款不得用於私人用途且須覈
    實報銷，如預先將牋單委由廠商等他人使用並收取一定比例
    之回扣，是以不法方法詐取屬公款性質之補助款，而受補助
    單位亦無法獲得與補助款金額價值相當之修繕或設備，將嚴
    重損害縣政府預算執行之真實性及上開補助款制度之原意，
    竟認上開議員補助款之動支於議員職務上有可乘之機，而為
    下列行為：
  一張金榮曾任臺北縣議會第13屆、第14屆議員，係依據法令從
    事公務之人員，於擔任議員之85年間某日，經林永青在其臺
    北縣烏來鄉○○路88號住處向其表示，若交付可動支撥用議
    員補助款而僅記載年度、補助金額並簽名之空白牋單，地方
    配合款部分將給付補助金額2成半至3成之款項，統籌分配款
    部分將給付補助金額1成半至2成之款項，以資酬謝，張金榮
    為圖得私人不法利益，竟與林永青、林子芸、陳朝金等人基
    於意圖為渠等不法所有之概括犯意聯絡，先後自85年間某日
    起至88年間某日止，在張金榮上開住處或臺北縣議會張金榮
    議員研究室簽立空白牋單交予林永青使用，林永青則將回扣
    款交給張金榮，林永青於取得空白牋單後，即基於上開概括
    犯意，向附表一(十四)１所示之學校、機關團體等招攬採購案，
    經各學校、機關團體等單位同意後，林永青、林子芸、陳朝
    金等人再自85年間某日起至89年間某日止，在宏傑集團之營
    業所內，分別填載受補助對象、補助項目名稱於前述空白牋
    單後，以張金榮助理名義送交臺北縣政府，使臺北縣政府承
    辦人員誤以為議員所建議之各筆採購案將依規定辦理而陷於
    錯誤，因之同意補助各該筆採購案款，並知會受補助之學校
    、機關團體等辦理議員補助款採購案，林永青等人知悉縣政
    府同意後，即由陳朝金及宏傑集團內不知情之人員，製作採
    購案送審文件，以利學校、機關團體完成採購案之採購程序
    ，並由宏傑集團代為檢附憑據請款報銷，向臺北縣政府請領
    上開議員補助款，臺北縣政府乃先後如數核撥經費予受補助
    之學校、機關團體，林永青等人再向各該學校及機關團體領
    取補助款，因此詐得如附表一(十四)１政府撥款金額欄所示補助
    款（詳細補助款年度、經費別、受補助單位、補助金額等詳
    如附表一(十四)１所示）。
  二王景源係臺北縣議會第14屆至第16屆議員，為依據法令從事
    公務之人，於擔任第14屆議員期間之87年3月至同年6月間某
    日，林永青在臺北縣板橋市王景源服務處，向其表示若交付
    可動支撥用議員補助款而僅記載年度、補助金額並簽名之空
    白牋單，將給付補助款金額約3成之款項以資酬謝，王景源
    為圖私人不法之利益，竟與林永青、林子芸、陳朝金等人基
    於意圖為渠等不法所有之概括犯意聯絡，先後於同年6月4日
    及6月23日，由王景源在其上開服務處簽立空白牋單，分別
    交予林永青使用，補助款金額合計5,318,600元，林永青隨
    即在上址轉交現金45萬元及120萬元予王景源收受；林永青
    於取得上開空白牋單後，基於上開概括犯意，向附表一(八)１
    所示之各學校招攬採購案，經各學校同意後，林永青、林子
    芸、陳朝金等人再於87年6月以後某日起在宏傑集團之營業
    所內，分別填載受補助對象、補助項目名稱於前述空白牋單
    後，並以王景源助理名義送交臺北縣政府，使臺北縣政府承
    辦人員誤以為議員所建議之各筆採購案將依規定辦理而陷於
    錯誤，因之同意補助各該筆採購案款，並知會受補助之各學
    校辦理議員補助款採購案，林永青等人知悉縣政府同意後，
    即由陳朝金及宏傑集團內不知情之人員，製作採購案送審文
    件，以利各學校完成採購案之採購程序，並由宏傑集團代為
    檢附憑據請款報銷，向臺北縣政府請領上開議員補助款，臺
    北縣政府乃先後如數核撥經費予受補助之各學校，林永青等
    人再向各該學校領取補助款，因此詐得如附表一(八)１政府撥
    款金額欄所示補助款（詳細補助款年度、經費別、受補助單
    位、補助金額等詳如附表一(八)１所示）。
  三簡文劉曾擔任臺北縣議會第14屆、第15屆議員，係依據法令
    從事公務之人員，於擔任議員之88年間某日，為圖私人不法
    之利益，竟與林永青、林子芸、陳朝金基於意圖為其等不法
    所有之概括犯意聯絡，將名下應撥用於各民間團體、里辦公
    處及學校等之議員補助款額度，共計90萬元，以簽立空白牋
    單（除簽名及補助金額以外，其餘年度、經費別、受補助單
    位、用途別、撥款日期等欄位均空白）之方式，將議員補助
    款以額度約3成即27萬元之代價，販售予林永青，林永青於
    取得上開空白牋單後，基於上開概括犯意向附表一(二)所示之
    學校招攬，經其同意後，林永青、林子芸等人再於88年間某
    日，在臺北縣宏傑集團營業所內，分別填載受補助對象、補
    助項目名稱於前述空白牋單後，以簡文劉助理名義送交臺北
    縣政府，使臺北縣政府承辦人員誤以為議員所建議之各筆採
    購案將依規定辦理而陷於錯誤，因之同意補助各該筆採購案
    款，並知會受補助之各學校辦理議員補助款採購案，林永青
    等人知悉縣政府同意後，即由陳朝金及宏傑集團內不知情之
    人員，製作採購案送審文件，以利各學校完成採購案之採購
    程序，並由宏傑集團代為檢附憑據請款報銷，向臺北縣政府
    請領上開議員補助款，臺北縣政府乃先後如數核撥經費予受
    補助之各學校，林永青等人再向各該學校領取補助款，因此
    詐得如附表一(二)政府撥款金額欄所示補助款（詳細補助款年
    度、經費別、受補助單位、補助金額等詳如附表一(二)所示）
    。
  四鍾小平曾擔任臺北縣議會第13屆、第14屆議員，係依據法令
    從事公務之人員，於擔任議員之86年間某日，為圖私人不法
    之利益，竟與林永青、林子芸、陳朝金等人基於意圖為其等
    不法所有之概括犯意聯絡，將名下應使用於各民間團體、里
    辦公處及縣立學校等之議員補助款額度，共計99萬9,000元
    ，以簽立空白牋單（除簽名及補助金額以外，其餘年度、經
    費別、受補助單位、用途別、撥款日期等欄位均空白）之方
    式，將議員補助款以額度約3成之代價，販售予林永青之宏
    傑集團，林永青、林子芸等人於取得上開空白牋單後，即基
    於上開概括犯意向附表一(三)所示之學校招攬，經其同意後，
    林永青等人再於86年間某日，在臺北縣宏傑集團營業所內，
    分別填載受補助對象、補助項目名稱於前述空白牋單後，以
    鍾小平助理名義送交臺北縣政府，使臺北縣政府承辦人員誤
    以為議員所建議之各筆採購案將依規定辦理而陷於錯誤，因
    之同意補助各該筆採購案款，並知會受補助之各學校辦理議
    員補助款採購案，林永青等人知悉縣政府同意後，即由陳朝
    金及宏傑集團內不知情之人員，製作採購案送審文件，以利
    各學校完成採購案之採購程序，並由宏傑集團代為檢附憑據
    請款報銷，向臺北縣政府請領上開議員補助款，臺北縣政府
    乃先後如數核撥經費予受補助之各學校，林永青等人再向各
    該學校領取補助款，因此詐得如附表一(三)政府撥款金額欄所
    示補助款（詳細補助款年度、經費別、受補助單位、補助金
    額等詳如附表一(三)所示）。
  五李學益曾擔任臺北縣議會第13屆、第14屆議員，係依據法令
    從事公務之人員，於擔任議員之86年間某日，為圖私人不法
    之利益，竟與林子芸、林永青、陳朝金基於意圖為其等不法
    所有之概括犯意聯絡，將名下應撥用於各民間團體、里辦公
    處及學校等之議員補助款額度，以簽立空白牋單（除簽名及
    補助金額以外，其餘年度、經費別、受補助單位、用途別、
    撥款日期等欄位均空白）之方式，將如附表一(五)所示議員補
    助款以額度約3成之代價，經林子芸接洽而販售予宏傑集團
    負責人林永青，林子芸於取得上開空白牋單後，林永青、林
    子芸等人即向附表一(五)所示之學校招攬，經其同意後，林永
    青、林子芸等人再於86年間某日，在臺北縣宏傑集團營業所
    內，分別填載受補助對象、補助項目名稱於前述空白牋單後
    ，並以李學益助理名義送交臺北縣政府，使臺北縣政府承辦
    人員誤以為議員所建議之各筆採購案將依規定辦理而陷於錯
    誤，因之同意補助各該筆採購案款，並知會受補助之各學校
    辦理議員補助款採購案，林永青等人知悉縣政府同意後，即
    由陳朝金及宏傑集團內不知情之人員，製作採購案送審文件
    ，以利各學校完成採購案之採購程序，並由宏傑集團代為檢
    附憑據請款報銷，向臺北縣政府請領上開議員補助款，臺北
    縣政府乃先後如數核撥經費予受補助之各學校，林永青等人
    再向各該學校領取補助款，因此詐得如附表一(五)政府撥款金
    額欄所示補助款（詳細補助款年度、經費別、受補助單位、
    補助金額等詳如附表一(五)所示）。
  六何玉枝曾擔任臺北縣議會第13屆、第14屆議員，係依據法令
    從事公務之人員，於擔任議員之87年至88年間某日，為圖私
    人不法之利益，竟與林子芸、林永青、陳朝金基於意圖為其
    等不法所有之概括犯意聯絡，將名下應撥用於各民間團體、
    里辦公處及學校等之議員補助款額度，以簽立空白牋單（除
    簽名及補助金額以外，其餘年度、經費別、受補助單位、用
    途別、撥款日期等欄位均空白）之方式，將如附表一(六)１所
    示議員補助款以額度約3成之代價，經林子芸接洽而販售予
    宏傑集團負責人林永青，林子芸於取得上開空白牋單後，即
    依林永青之指示，向附表一(六)１所示之單位招攬，經其同意
    後，林永青等人再於87年至88年間某日，在臺北縣宏傑集團
    營業所內，分別填載受補助對象、補助項目名稱於前述空白
    牋單後，以何玉枝助理名義送交臺北縣政府，使臺北縣政府
    承辦人員誤以為議員所建議之各筆採購案將依規定辦理而陷
    於錯誤，因之同意補助各該筆採購案款，並知會受補助之各
    學校辦理議員補助款採購案，林永青等人知悉縣政府同意後
    ，即由陳朝金及宏傑集團內不知情之人員，製作採購案送審
    文件，以利各學校完成採購案之採購程序，並由宏傑集團代
    為檢附憑據請款報銷，向臺北縣政府請領上開議員補助款，
    臺北縣政府乃先後如數核撥經費予受補助之各學校，林永青
    等人再向各該學校領取補助款，因此詐得如附表一(六)１政府
    撥款金額欄所示補助款（詳細補助款年度、經費別、受補助
    單位、補助金額等詳如附表一(六)１所示）。
  七陳文治曾擔任臺北縣議會第14屆、第15屆議員，係依據法令
    從事公務之人員，於擔任議員之87年間，為圖私人不法之利
    益，竟與林子芸、林永青、陳朝金基於意圖為其等不法所有
    之概括犯意聯絡，將名下應使用於各民間團體、里辦公處及
    學校等之議員補助款額度共計98萬8,000元，以簽立空白牋
    單（除簽名及補助金額以外，其餘年度、經費別、受補助單
    位、用途別、撥款日期等欄位均空白）方式，將議員補助款
    以額度約3成即296,400元之代價，經林子芸接洽販售予宏傑
    集團負責人林永青，林子芸於取得上開空白牋單後，即依林
    永青之指示，向臺北縣立中信及明志國小等招攬，表示可為
    該單位爭取議員補助款，惟該補助案相關內容須經宏傑集團
    同意，並由宏傑集團代為製作計畫書等相關送審資料，並由
    該集團代為檢附憑據以報銷請款，經上開學校同意後，林永
    青等人再於不詳日期，在前述空白牋單上填載受補助單位名
    稱及補助項目後，以陳文治助理名義送交臺北縣政府，使臺
    北縣政府承辦人員誤以為議員所建議之各筆採購案將依規定
    辦理而陷於錯誤，因之同意補助各該筆採購案款，並知會受
    補助之各學校辦理議員補助款採購案，林永青等人知悉縣政
    府同意後，即由陳朝金及宏傑集團內不知情之人員，製作採
    購案送審文件，以利各學校完成採購案之採購程序，並由宏
    傑集團代為檢附憑據請款報銷，向臺北縣政府請領上開議員
    補助款，臺北縣政府乃如數核撥經費，林永青等人因而詐得
    如附表一(七)政府撥款金額欄所示補助款（詳細補助款年度、
    經費別、受補助單位、補助金額等詳如附表一(七)所示）。
  八丁小川曾擔任臺北縣議會第13屆議員，係依據法令從事公務
    之人員，於擔任議員之85年間某日，某陳先生至丁小川位於
    臺北縣新莊市之服務處向其表示，若交付可動支撥用議員補
    助款而僅記載年度、補助金額並簽名之空白「臺北縣議員用
    牋」，將給付補助金額3成之款項以資酬謝，丁小川為圖私
    人不法之利益，竟與林永青、林子芸、陳朝金等共同基於意
    圖為其等不法所有之犯意聯絡，由丁小川簽立僅記載年度、
    補助金額之空白牋單，補助額度合計120萬元，交予該陳先
    生，該陳先生則於不詳日期，在丁小川上開服務處，除親自
    交付丁小川12萬元以外，另請丁小川不知情之某助理轉交24
    萬元（丁小川乃指示將所收受款項用於選民服務事宜），而
    林永青經該名陳先生取得上開空白牋單後，即向臺北縣立秀
    朗國小、永福國小及鶯歌國小等招攬，表示可為各該學校爭
    取議員補助款，惟該補助案相關內容須經宏傑集團同意，經
    各該學校同意後，林永青等人再於不詳日期在宏傑集團之營
    業所內，分別填載受補助對象、補助項目名稱於前述空白牋
    單後，並以丁小川助理名義送交臺北縣政府，使臺北縣政府
    承辦人員誤以為議員所建議之各筆採購案將依規定辦理而陷
    於錯誤，因之同意補助各該筆採購案款，並知會受補助之各
    學校辦理議員補助款採購案，林永青等人知悉縣政府同意後
    ，即由陳朝金及宏傑集團內不知情之人員，製作採購案送審
    文件，以利各學校完成採購案之採購程序，並由宏傑集團代
    為檢附憑據請款報銷，向臺北縣政府請領上開議員補助款，
    臺北縣政府乃先後如數核撥經費予受補助之各學校，林永青
    等人再向各該學校領取補助款，因此詐得如附表一(九)１政府
    撥款金額欄所示補助款（詳細補助款年度、經費別、受補助
    單位、補助金額等詳如附表一(九)１所示）。
  九胡憲章曾擔任臺北縣議會第13屆、第14屆議員，係依據法令
    從事公務之人員，於擔任議員之85、86年間某日，為圖私人
    不法之利益，竟與林永青、林子芸、陳朝金基於意圖為其等
    不法所有之概括犯意聯絡，將名下應撥用於各民間團體、里
    辦公處及學校等之議員補助款額度，以簽立空白牋單（除簽
    名及補助金額以外，其餘年度、經費別、受補助單位、用途
    別、撥款日期等欄位均空白）之方式，將如附表一(十二)１所示
    議員補助款以額度約3成之代價，販售予林永青，林永青於
    取得上開空白牋單後，即基於上開概括犯意向附表一(十二)１所
    示之學校招攬，經其同意後，林永青、林子芸等人再於88年
    間某日，在臺北縣宏傑集團營業所內，分別填載受補助對象
    、補助項目名稱於前述空白牋單後，以胡憲章助理名義送交
    臺北縣政府，使臺北縣政府承辦人員誤以為議員所建議之各
    筆採購案將依規定辦理而陷於錯誤，因之同意補助各該筆採
    購案款，並知會受補助之各學校辦理議員補助款採購案，林
    永青等人知悉縣政府同意後，即由陳朝金及宏傑集團內不知
    情之人員，製作採購案送審文件，以利各學校完成採購案之
    採購程序，並由宏傑集團代為檢附憑據請款報銷，向臺北縣
    政府請領上開議員補助款，臺北縣政府乃先後如數核撥經費
    予受補助之各學校，林永青等人再向各該學校領取補助款，
    因此詐得如附表一(十二)１政府撥款金額欄所示補助款（詳細補
    助款年度、經費別、受補助單位、補助金額等詳如附表一(十二)
    １所示）。
  十朱永惠曾擔任臺北縣議會第13屆、第14屆議員，係依據法令
    從事公務之人員，於擔任議員之85年至87年間某日，為圖私
    人不法之利益，竟與林子芸、林永青、陳朝金基於意圖為其
    等不法所有之概括犯意聯絡，將名下應撥用於各民間團體、
    里辦公處及學校等之議員補助款額度，以簽立空白牋單（除
    簽名及補助金額以外，其餘年度、經費別、受補助單位、用
    途別、撥款日期等欄位均空白）之方式，將如附表一(十三)１所
    示議員補助款以額度約3成之代價，經林子芸接洽而販售予
    宏傑集團負責人林永青，林子芸等人於取得上開空白牋單後
    ，即向附表一(十三)１所示之學校招攬使用議員補助款，經其等
    同意後，林永青、林子芸等人再於85年至87年間某日，在臺
    北縣宏傑集團營業所內，分別填載受補助對象、補助項目名
    稱於前述空白牋單後，以朱永惠助理名義送交臺北縣政府，
    使臺北縣政府承辦人員誤以為議員所建議之各筆採購案將依
    規定辦理而陷於錯誤，因之同意補助各該筆採購案款，並知
    會受補助之各學校辦理議員補助款採購案，林永青等人知悉
    縣政府同意後，即由陳朝金及宏傑集團內不知情之人員，製
    作採購案送審文件，以利各學校完成採購案之採購程序，並
    由宏傑集團代為檢附憑據請款報銷，向臺北縣政府請領上開
    議員補助款，臺北縣政府乃先後如數核撥經費予受補助之各
    學校，林永青等人再向各該學校領取補助款，因此詐得如附
    表一(十三)１政府撥款金額欄所示補助款（詳細補助款年度、經
    費別、受補助單位、補助金額等詳如附表一(十三)１所示）。
、案經臺灣板橋地方法院檢察署（下稱板橋地檢署）檢察官自
    動檢舉暨法務部調查局北部地區機動工作組（下稱調查局北
    機組）移請板橋地檢署檢察官偵查起訴暨臺灣桃園地方法院
    檢察署（下稱桃園地檢署）檢察官移送併辦。
    理  由
壹、程序部分：
一、關於被告於審判外自白之任意性：
  (一)按被告之自白，非出於強暴、脅迫、利誘、詐欺、疲勞訊問
    、違法羈押或其他不正之方法，且與事實相符者，得為證據
    。刑事訴訟法第156條第1項定有明文，又檢察機關與調查機
    關各有所司，檢察官偵查犯罪時，對依法行使司法警察官、
    司法警察職權之調查人員，固有指揮及命令之權，但案件偵
    查終結後，檢察官應依蒐證結果分別為起訴或不起訴處分，
    以求偵查權及公訴權之妥適行使，其職責與重在檢肅犯罪之
    調查人員究有不同。被告在檢察官訊問時承認犯行，是否屬
    非任意性之自白，端視該自白是否係出於被告自由意思之發
    動而定，與調查人員先前是否曾以不正方法使被告為非任意
    性之自白，並無必然之關聯。調查人員擅自以不正方法訊問
    被告，乃調查人員個人之不當行為，對檢察官依法執行職務
    並無影響。而被告所受之強制，既來自於調查人員之不當行
    為及被告於該次訊問所處之環境等外在因素，一旦訊問之人
    及所處之環境改變，妨害被告意思自由之外在因素消失，除
    非該不正方法對被告造成強制之程度非常嚴重(例如：對借
    提之被告刑求強迫其自白，並脅迫該被告如果翻供將繼續借
    提刑求；或對被告施用詐術，使被告誤信如持續為不實之自
    白，將可實現其意欲達成之某種目的……等等)，否則，被
    告之意思自由自然隨之回復，此乃事理所當然。故調查人員
    在訊問時或訊問前對被告施以不正方法，原則上僅影響到被
    告在該次訊問所為自白之任意性，而不及於嗣後應訊時所為
    之自白，倘無具體明確之證據，足以證明被告所受之強制確
    已延續至其後應訊之時，自不能以主觀推測之詞，遽認被告
    於嗣後應訊時仍持續受到強制。尤有進者，調查人員借提被
    告訊問後，將被告解還交由檢察官複訊，時間上必定接近，
    僅因檢察官有指揮及命令調查人員偵查犯罪之權責，複訊之
    時間接續及被告之情緒持續，即將被告在檢察官複訊時所為
    之自白與調查人員以不正方法所取得非任意性之自白，一體
    觀察而為概括之評價，無異於強令檢察官承受調查人員不當
    行為之結果，不僅抹煞檢察官依法偵查犯罪之職權行使，亦
    違背證據法則，最高法院94年度台上字第2997號判決意旨釋
    義甚明。
  (二)被告林永青於93年7月13日、同年9月21日及同年10月7日在
    檢察官訊問（下稱「偵訊」）時，曾自白所涉犯罪事實，被
    告於審理中雖辯稱：係被調查員逼迫，調查員態度很惡劣、
    像是在恐嚇等情（見原審卷第二十一宗第123頁）。惟被告
    林永青於原審就共同被告林子芸所涉犯行，以證人身分作證
    時，曾證稱於調詢、偵查中並未遭刑求或不法取供，所陳述
    內容亦未編造事實等情（見原審卷第二宗第155頁），原無
    從認被告林永青之自白有何瑕疵可指。況被告林永青上開所
    辯縱係屬實，至多僅影響其在調查員詢問（下稱「調詢」）
    中所為自白之任意性，原與其在檢察官訊問時承認犯行，是
    否屬任意性之自白一節無涉。申言之，被告於偵訊中自白之
    效力，端視該自白是否出於被告自由意思之發動而定，與調
    查人員先前是否曾以不正方法使被告為非任意性之自白，並
    無必然之關聯。再被告林永青於審理中並未指述檢察官以任
    何不正之方法逼迫其自白之情事，原無從認檢察官係以不正
    方法取得被告非任意性之自白，況依被告林永青所辯，本院
    亦查無任何具體明確之證據，足以證明被告林永青曾於調詢
    中所受強制力，已延續至其後檢察官偵訊時之情事，則依上
    開說明，顯不能以其主觀推測之詞，遽認被告林永青嗣後於
    檢察官偵訊時仍持續受到強制之情事。可見被告林永青在上
    開檢察官訊問時承認犯行，係出於其自由意思之發動，屬任
    意性之自白。
  (三)被告張金榮於93年10月13日檢察官訊問（下稱「偵訊」）時
    ，曾自白所涉犯罪事實，被告於審理中雖辯稱：其當時擔任
    烏來鄉之鄉長，調查員告知其他議員均已承認犯行，如其未
    承認犯行，對其不利，且將遭收押，其因害怕遭收押，乃順
    從調查員詢問筆錄而回答，且因調查員與檢察官之問題均相
    同，故其回答內容亦相同等情（原審卷第二十五宗第113、1
    14頁）。被告張金榮上開所辯縱係屬實，至多僅影響其在調
    查員詢問（下稱「調詢」）中所為自白之任意性，原與其在
    檢察官訊問時承認犯行，是否屬任意性之自白一節無涉。申
    言之，被告於偵訊中自白之效力，端視該自白是否係出於被
    告自由意思之發動而定，與調查人員先前是否曾以不正方法
    使被告為非任意性之自白，並無必然之關聯。再查：被告張
    金榮於審理中供承檢察官並未告以如其未承認犯行，將予收
    押等語（見原審卷第二十五宗第115頁），與其所供於調詢
    中曾遭告知上情，顯屬有異，自無從認檢察官係以不正方法
    取得被告張金榮非任意性之自白；況依被告張金榮所辯，本
    院亦查無任何具體明確之證據，足以證明被告張金榮縱於調
    詢中受到其所指述之不法誘導，而該狀態確已延續至其後檢
    察官偵訊時之情事，則依上開說明，自不能以主觀推測之詞
    ，遽認被告張金榮於嗣後檢察官偵訊時確受不正方法之影響
    。準此，足認被告張金榮在上開檢察官偵訊時承認犯行，應
    係出於被告自由意思之發動，自屬任意性之自白。
二、關於共同被告自白及被告以外之人於審判外陳述之證據能力
    ：
  (一)按被告或共犯之自白，不得作為有罪判決之唯一證據，仍應
    調查其他必要之證據，以察其是否與事實相符，刑事訴訟法
    第156條第2項定有明文。立法旨意乃欲以補強證據以防範被
    告或共犯自白之虛擬致與真實不符，亦即以補強證據之存在
    ，藉之限制自白在證據上之價值。共犯，為被告以外之人。
    共犯不論在同一訴訟程序而為共同被告，或在不同之訴訟程
    序而非共同被告，其各別犯罪事實仍獨立存在；就被告本人
    之案件而言，其本質上屬於證人。故利用具有共犯關係之共
    同被告之自白或其他不利於己之陳述，作為認定其他共同被
    告犯罪之證據，為確保其他共同被告對證人之詰問權，該具
    證人適格之共同被告於審判中，除有類如刑事訴訟法第159
    條之3所列各款情形，或被告已明示捨棄詰問者外，應依人
    證之法定調查程序傳喚到庭具結陳述，使其他共同被告有詰
    問該共同被告即證人之機會；且仍應調查其他必要之證據，
    以察其陳述是否與事實相符，亦即仍須有補強證據以擔保該
    共犯自白之真實性，始得採為斷罪之依據，最高法院95年度
    台上字第6673號判決意旨足資參酌。再按刑事訴訟法第159
    條之1所稱得為證據之被告以外之人於審判外向法官所為之
    陳述，及於偵查中向檢察官所為之陳述，立法者係以被告以
    外之人（含共同被告、共犯、被害人、證人等）因其陳述係
    在法官面前為之，故不問係其他刑事案件之準備程序、審判
    期日或民事事件或其他訴訟程序之陳述，均係在任意陳述之
    信用性已受確定保障之情況下所為，因此該等審判外向法官
    所為之陳述，應得作為證據；另以刑事訴訟法規定檢察官代
    表國家偵查犯罪、實施公訴，依法有訊問被告、證人、鑑定
    人之權，且實務運作時，偵查中檢察官向被告以外之人所取
    得之陳述，原則上均能遵守法律規定，不致違法取供，其可
    信性甚高，為兼顧理論與實務，而對被告以外之人於偵查中
    向檢察官所為之陳述，除顯有不可信之情況者外，得為證據
    。乃同法第159條第1項所謂得作為證據之「法律有規定者」
    之一，為有關證據能力之規定，係屬於證據容許性之範疇。
    而被告之反對詰問權，雖屬憲法第8條第1項規定「非由法院
    依法定程序不得審問處罰」之正當法律程序所保障之基本人
    權及第16條所保障之基本訴訟權，不容任意剝奪。但詰問權
    係指訴訟上被告有在公判庭當面詰問證人，以求發現真實之
    權利，應認被告具有處分權，非不得由被告放棄對原供述人
    之反對詰問權。此與證據能力係指符合法律所規定之證據適
    格，而得成為證明犯罪事實存在與否之證據資格，性質上並
    非相同。被告得以詰問證人，以被告或其辯護人在場為前提
    。上開得為證據之被告以外之人於審判外向法官所為之陳述
    及於偵查中向檢察官所為之陳述，就本案被告而言，事實上
    均難期有於另案法官審判外或檢察官偵查中行使反對詰問權
    之機會。從而，於事實審法院審判實務中，案內遇有此類未
    能賦予被告行使詰問權之供述證據，即應依刑事訴訟法第27
    3條第1項第5款、第8款及第171條規定，於準備程序期日訊
    明、曉諭被告或其辯護人是否聲請傳喚該被告以外之人以踐
    行人證之調查程序，使被告或其辯護人針對該被告以外之人
    於審判外向法官及於偵查中向檢察官所為之陳述，有補足行
    使反對詰問權之機會。倘被告明示捨棄詰問者，應記明筆錄
    ，以杜爭議。除有類如刑事訴訟法第159條之3所列各款之情
    形以外，均應傳喚該被告以外之陳述人到庭依法具結，給予
    被告或其辯護人詰問，或依同法第163條第1項、第167條之7
    規定為詢問之機會。此即刑事訴訟法第196條明定「證人已
    由法官合法訊問，且於訊問時予當事人詰問之機會，且陳述
    明確別無訊問必要者，不得再行傳喚」，以與傳聞法則之理
    論相符，並與第159條之1規定相呼應。故上開尚未經被告行
    使詰問權之被告以外之人於審判外向法官所為之陳述及於偵
    查中向檢察官所為之陳述，應屬未經完足調查之證據，非謂
    無證據能力，不容許作為證據。否則，如被告以外之人於本
    案審判中所為之陳述，與其先前在另案法官審判外或檢察官
    偵查中所為之陳述不符時，既謂後者無證據能力，依同法第
    155條第2項規定，即應悉數摒除不用，僅能採取其於本案審
    判中之陳述作為判斷之依據，按之現行刑事訴訟法關於傳聞
    證據排除例外之規定，殊難謂為的論。於法院踐行詰問程序
    後，綜合該被告以外之人全部供述證據，斟酌卷內其他調查
    之證據資料，本於經驗法則及論理法則，作合理之比較而為
    取捨、判斷，此屬實質證據價值之自由判斷問題，要無所謂
    其證據價值自比審判外之陳述為高之可言，最高法院95年度
    台上字第6675號判決意旨足資參酌。
  (二)共同被告林永青於93年7月13日、同年9月21日及同年10月7
    日於法務部調查局北部地區機動工作組（下稱北機組）調詢
    時，與於原審審理中以證人身分之證述內容顯有不合。參酌
    林永青於審理中就其前開調詢製作筆錄之歷程，僅證稱係被
    調查員逼迫，調查員態度很惡劣、像是在恐嚇等情（見原審
    卷第123頁），於本院稱：調查員口氣不好，有拍桌子等
    語（見本院卷(十三)第2頁反面），惟經本院當庭勘驗北機組93
    年7月13日、同年7月26日、同年8月19日、同年9月21日、同
    年10月7日及同年10月18日調詢之錄音光碟，北機組調站人
    員均採一問一答方式進行，有連續錄音錄影過程均未中斷，
    包括被告林永青休息、用餐之間均有錄音，被告林永青在詢
    問過程中均能依照自己的意思為陳述，雖詢（訊）問時間甚
    長，筆錄未逐字記載全部陳述，記載有關犯罪相關摘要部分
    ，然前開受詢（訊）問人等人陳述意旨與筆錄內容皆大致相
    符，且並未有調查人員於詢問過程中，以何特定、具體之言
    語、行為等強暴或脅迫之不正方法迫使其供述之情況，有本
    院上揭勘驗筆錄在卷可參（見本院卷第十三宗第2至5頁），
    參以共同被告林永青上開調詢供述內容，於偵訊中重複供述
    同一情節，且調詢中除93年7月13日辯護人離開外均有辯護
    人在場，則其於上開期日之調詢供述內容，堪認係出於真意
    ，且其信用性具有確定保障之特別情況，又被告林永青雖稱
    93年7月13日調詢時辯護人周建春律師離開時辯護人與調查
    人員吵架，所以伊會緊張云云，然93年7月13日調詢時辯護
    人提出離開，律師與被告林永青商量並告知被告林永青可以
    等候其他律師到達之後再進行訊問，被告林永青答稱願意繼
    續進行訊問，此時調查人員告知律師勿指導被告林永青之意
    思，律師不滿其心意遭誤解而與調查人員發生言語衝突時，
    被告林永青還上前出面打圓場，並同意再繼續進行訊問，之
    後又有粘舜權律師到場等情，有本院勘驗筆錄在卷可稽（見
    本院卷第十三宗第2頁反面至第3頁），觀之上開筆錄周建春
    律師離開時辯護人雖有與調查人員發生言語衝突之情形，然
    被告林永青尚能出面打圓場勸律師不要生氣，並同意繼續進
    行訊問，足見並無被告林永青上揭所稱周建春律師離開時辯
    護人與調查人員吵架，造成伊會緊張之情形，被告林永青所
    辯，顯不足採信。再被告林永青於調詢時，距案發時間較近
    ，記憶猶新，且未及與其他共同被告、證人接觸，甚或幾無
    可供串證之機會，其受外界影響之程度自屬較低，顯具有特
    別可信之情形，且為證明犯罪事實存否所必要。準此，自共
    同被告林永青調詢陳述之外部附隨環境以觀，其供述與審理
    中之證述相較，具有較可信之特別情況；且其於調詢時之供
    述內容，攸關被告林子芸、陳朝金、張金榮、丁小川、王景
    源、李學益、朱永惠、胡憲章、鍾小平、何玉枝、簡文劉、
    陳文治之刑責，亦具證明犯罪事實存否之必要性，故共同被
    告林永青於調詢時就被告林子芸、陳朝金、張金榮、丁小川
    、王景源、李學益、朱永惠、胡憲章、鍾小平、何玉枝、簡
    文劉、陳文治所涉犯行之供述，依上開規定，均有證據能力
    。
  (三)共同被告陳朝金、林志鴻、張金榮、林阿坤（已死亡，就其
    被訴部分業經原審於94年1月19日諭知公訴不受理）、朱永
    惠、丁小川、陳建州、石進隆於北機組調詢中，曾分別供述
    有關被告林永青等人之犯罪事實，共同被告陳朝金、林志鴻
    、張金榮、朱永惠、丁小川、陳建州、石進隆等於調詢所為
    之陳述與原審及本院中之陳述前後不符，然審酌共同被告陳
    朝金、林志鴻、張金榮、朱永惠、丁小川、陳建州、石進隆
    於調查局詢問筆錄製作時間與本件案發時間相距較近，且當
    時記憶應較清晰，且顯然較無外力干擾或介入而為陳述，並
    斟酌其並無不能自由陳述之情形，該筆錄之製作亦無違法取
    證或其他瑕疵，而具有可信之特別情況，且為證明犯罪事實
    之存否所必要，故共同被告陳朝金、林志鴻、張金榮、朱永
    惠、丁小川、陳建州、石進隆上開於審判外之陳述，依刑事
    訴訟法第159條之3第3款規定，自具有證據能力。
  (四)再證人林阿坤已於94年8月4日死亡，有林阿坤死亡證明書、
    法務部戶役政連結作業系統查詢報表在卷足參，已無法傳喚
    到庭，其先前所為之陳述，符合刑事訴訟法第159條之3第1
    、3款所列情形，自屬客觀上顯不能於審判中到庭接受詰問
    者，證人林阿坤縱未經踐行詰問程序，亦不因此即認調查程
    序不完備，而無證據能力，故揆諸上開說明，證人林阿坤之
    證詞證據仍得供法院綜合其全部供述證據，斟酌卷內其他調
    查之證據資料，本於經驗法則及論理法則，作合理之比較而
    為取捨、判斷，尚非得以未經行使反對詰問權，即論一概欠
    缺證據能力。
  (五)承上所述，前揭所引用之各該被告以外之人於審判外之陳述
    ，雖屬傳聞證據，惟其證據能力均無欠缺。
三、貪污治罪條例第8條第2項及證人保護法第14條第1項關於供
    出共犯、減免其刑之規定，均屬俗稱「窩裡反條款」之一種
    ，良因是類案件，或屬學理上所稱之智慧型白領犯罪，或具
    有計劃、嚴密組織之集團性犯罪，通常難以發現、破獲，為
    求澈底打擊犯罪，以防衛國家社會，乃在刑事政策上鼓勵其
    內部人員勇於回頭，出面舉發其他成員，對該自白、舉發者
    給予寬典處遇，以換取一舉除盡餘眾，瓦解其犯罪集團或組
    織結構，繩之以法之更大成果，寓有激勵帶罪立功之深意。
    雖可能導致內部人員作出利己損人之供述，不應僅憑此種單
    一證據，遽行作為認定其他共犯犯罪之依據，而須有相關補
    強證據，以確保該供述內容之可信度，但非謂是類內部人員
    所為之證言，一概無何證明力。易言之，僅受刑事訴訟法第
    156條第2項關於被告或共犯自白證明力之限制，而非亳無可
    採。（最高法院99年台上字第262號判決意旨參照）次按刑
    事訴訟法第159條之2所定之傳聞例外，即所謂「自己矛盾之
    供述」，必符合被告以外之人於檢察事務官、司法警察官、
    司法警察調查中所為之陳述，「與審判中不符」，且其先前
    之陳述，具備「可信性」及「必要性」二要件，始例外得適
    用上開規定，認其先前所為之陳述，為有證據能力。此所謂
    「與審判中不符」，係指該陳述之主要待證事實部分，自身
    前後之供述有所不符，導致應為相異之認定，此並包括先前
    之陳述詳盡，於後簡略，甚至改稱忘記、不知道或有正當理
    由而拒絕陳述（如經許可之拒絕證言）等實質內容已有不符
    者在內。所謂「可信性」要件，則指其陳述與審判中之陳述
    為比較，就陳述時之外部狀況予以觀察，先前之陳述係在有
    其可信為真實之特別情況下所為者而言。例如先前之陳述係
    出於自然之發言，審判階段則受到外力干擾，或供述者因自
    身情事之變化（如性侵害案件，被害人已結婚，為婚姻故乃
    隱瞞先前事實）等情形屬之，與一般供述證據應具備之任意
    性要件有別。至所謂「必要性」要件，乃指就具體個案案情
    及相關證據予以判斷，其主要待證事實之存在或不存在，已
    無從再從同一供述者取得與先前相同之陳述內容，縱以其他
    證據替代，亦無由達到同一目的之情形（最高法院96年台上
    字字4365號判決意旨參照）。所謂「為證明犯罪事實存否所
    必要者」，既必須達不可或缺之程度，自係指就具體個案案
    情及相關卷證判斷，為發現實質真實目的，認為除該項審判
    外之陳述外，已無從再就同一供述者，取得與其上開審判外
    陳述之相同供述內容，倘以其他證據代替，亦無從達到同一
    目的之情形而言。（最高法院95年台上字第4414號判決意旨
    參照）查證人林詩蓮於調查局之供述，乃經檢察官告以證人
    保護法第14條之相關規定後，就調查員訊問之原因、過程、
    內容、功能等外在環境，俱查無何違法取供情事，且堪信所
    述，均為林詩蓮之本意，已足確保具有外部信用性之特別情
    況，復此屬檢察官為證明犯罪事實存否所必要之證據，無從
    以其他證據取代，故證人林詩蓮前開審判外之陳述亦有證據
    能力。至證人林詩蓮所述情節究否屬實，有否補強證據，僅
    係證明力之憑信性判斷，與證據能力無涉。
四、其次，被告以外之人於偵查中向檢察官所為之陳述，除顯有
    不可信之情況者外，得為證據，刑事訴訟法第159條之1第2
    項亦有明文。又刑事訴訟法關於證人之訊問係採具結制度，
    旨在擔保證言之真實性及憑信性，並提高證人之責任感及警
    戒心，使為誠實之陳述，是具結乃證言真實性之程序擔保方
    法；而刑事訴訟法第186條第1項前段規定之「具結」，係指
    依法有具結義務之人，履行其具結義務而言，且依刑事訴訟
    法之規定，並非所有未令其具結之證人所為之陳述即當然無
    證據能力，否則依法不應令其具結之證人所為陳述，豈非均
    因未具結而無證據能力，故證據能力之有無，不得單以證人
    有無具結為斷。再以，受證人保護法保護之證人，既動用社
    會及司法資源予以特別保護，相對應加重其義務與責任，以
    維國家司法權之行使，乃於同法第19條規定：「依本法保護
    之證人，於案情有重要關係之事項，向該管公務員為虛偽陳
    述者，以偽證論，處1年以上7年以下有期徒刑」，不以供前
    或供後具結為處罰要件，且提高最低法定刑刑度，較刑法第
    168條之規定嚴厲，於此，其證人縱未令具結，實與已具結
    者無異，不得謂欠缺程序方面之法定要件遽謂其陳述無證據
    能力（參照最高法院93年度台上字第2241號判決意旨）。經
    查：
  (一)共同被告林永青於93年7月13日偵訊中，在選任辯護人黏舜
    全律師到場陪同應訊之下，經檢察官告知證人保護法第14條
    第1項所定證人免責協商之旨（見93年度他字第5259號偵查
    卷第一宗第100頁）以後，始供述關於被告林子芸、陳朝金
    、張金榮、丁小川、王景源、李學益、朱永惠、胡憲章、鍾
    小平、何玉枝、簡文劉、陳文治之犯罪事證，其供述前後雖
    未具結，惟依證人保護法第19條規定，其於案情有重要關係
    之事項為虛偽陳述者，仍應以偽證論，得處1年以上7年以下
    有期徒刑，依法實與已具結者無異，且於本案復無顯不可信
    之情況，揆諸前開法條規定及說明，共同被告林永青有關其
    他共同被告犯罪事證之供述，應有證據能力。
  (二)證人林詩蓮於另案偵查中（見93年度偵字第8713、10682、1
    0967、11111、11112、12652、13451、13452、13893號）業
    就本件案情有重要關係之待證事項詳為供述，使檢察官得以
    追訴其他共犯，並由檢察官請求依證人保護法第14條第1項
    減輕其刑，有上開案件起訴書附卷足憑。準此，證人林詩蓮
    於他案偵查中供述有關被告林永青、林子芸、陳朝金、張金
    榮、丁小川、王景源、李學益、朱永惠、胡憲章、鍾小平、
    何玉枝、簡文劉、陳文治之犯罪事證，其供述前後雖未具結
    ，惟依上開說明，依法實與已具結者無異，且於本案復無顯
    不可信之情況，應認有證據能力。
五、又共同被告於偵查中受訊問時，該共同被告就關於其他共同
    被告部分之陳述，不論其係以共同被告身分，抑或經轉換為
    證人經具結所為之陳述，於符合刑事訴訟法第159條之1第2
    項傳聞例外之規定，均有其證據能力（最高法院96年度臺上
    字第5673號判決參照）。是本案共同被告林永青（除93年7
    月13日偵訊外）、陳朝金、林志鴻、張金榮、林阿坤（已死
    亡，就其被訴部分業經原審於94年1月19日諭知公訴不受理
    ）、朱永惠、丁小川、陳建州、石進隆等人於檢察官訊問時
    所為之陳述，其關於承認自己犯案部分，應屬自白範疇，渠
    等關於上訴人即被告等人部分之陳述，不論係以證人具結或
    共同被告身分所為之陳述，卷查悉無主張有何顯不可信之情
    況，依刑事訴訟法第159條之1第2項規定，自得為證據。至
    原審及本院就被告等人之案件調查共同被告林永青、陳朝金
    、陳建州、林志鴻、丁小川等人時，均已適用有關人證之規
    定為調查，有原審審判筆錄可稽。此乃被告反對詰問權行使
    之問題，已補足證據之調查，無關乎其偵查中之陳述證據能
    力有無之認定，要不待言。
六、又被告以外之人（包括證人、鑑定人、告訴人、被害人及共
    同被告等）於審判外之陳述雖不符刑事訴訟法第159條之1至
    之4之規定，而經當事人於審判程序同意作為證據，法院審
    酌該言詞陳述或書面陳述作成時之情況，認為適當者，亦得
    為證據；當事人、代理人或辯護人於法院調查證據時，知有
    刑事訴訟法第159條第1項不得為證據之情形，而未於言詞辯
    論終結前聲明異議者，視為有前項之同意，同法第159條之5
    定有明文。本件證人聶詩易、王美雲於調查局北機組之陳述
    ，其性質屬傳聞證據，且查無符合同法第159條之1至之4等
    前4條之情形，並經被告林子芸之辯護人表示該等筆錄並無
    證據能力（見本院卷第十二宗第190至191頁、第280頁），
    依上開規定，證人聶詩易、王美雲於調查站對於被告林子芸
    之證言，應無證據能力。至證人游文煌、高敏慧於調查局北
    機組之陳述係被告以外之人於審判外之陳述，屬傳聞證據，
    且被告及其選任辯護人均以該筆錄係以不正方法取得而不同
    意作為證據，本院因之未採用，尚無庸贅述該筆錄之證據能
    力。惟上開無證據能力之陳述，雖不得作為犯罪成立與否之
    實體證據，然尚非不得以其自我矛盾之陳述，用來彈劾（爭
    執、否定）該證人在審判中供述證據之證明力。
七、再刑事被告之詰問權，係指訴訟上被告有在審判庭盤詰證人
    之權利。偵查中檢察官訊問證人，旨在蒐集被告犯罪證據，
    以確認被告嫌疑之有無及內容，與審判中透過當事人之攻防
    ，經由詰問程序調查證人以認定事實之性質及目的有別。偵
    查中辯護人僅有在場權及陳述意見權，此觀刑事訴訟法第24
    5條第2項前段之規定甚明，檢察官訊問證人並無必須傳喚被
    告使其得以在場之規定，同法第248條第1項前段雖規定「如
    被告在場者，被告得親自詰問」，亦僅賦予該在場被告於檢
    察官訊問證人時得親自詰問證人之機會而已，被告如不在場
    ，殊難期有親自詰問之可能。此項未經被告詰問之被告以外
    之人於偵查中向檢察官所為之陳述，依刑事訴訟法第159條
    第1項、第159條之1第2項之規定，除顯有不可信之例外情況
    外，原則上為「法律規定得為證據」之傳聞例外，依其文義
    解釋及立法理由之說明，並無限縮於檢察官在偵查中訊問證
    人之程序，應已給予被告或其辯護人對該證人行使反對詰問
    權者，始有證據能力之可言。為保障被告之反對詰問權，並
    與現行法對傳聞例外所建構之證據容許範圍求其平衡，證人
    在偵查中雖未經被告之詰問，倘被告於審判中已經對該證人
    當庭及先前之陳述進行詰問，即已賦予被告對該證人詰問之
    機會，則該證人於偵查中之陳述即屬完足調查之證據，而得
    作為判斷之依據。（最高法院97年臺上字第405號、第1253
    號判決要旨參照）又「被告以外之人於偵查中向檢察官所為
    之陳述，除顯有不可信之情況者外，得為證據」，刑事訴訟
    法第159條之1第2項定有明文，此當為首揭傳聞法則之例外
    。而被告以外之人於偵查中向檢察官所為之陳述，就本件被
    告而言，事實上難期有於檢察官偵查中行使反對詰問權之機
    會，是該等陳述應屬未經完足調查之證據，但非謂無證據能
    力。申言之，如於審理時使被告或其辯護人得針對該被告以
    外之人於偵查中向檢察官所為之陳述，有補足行使反對詰問
    權之機會，即非不容許該被告以外之人於偵查中向檢察官所
    為之陳述作為證據。（參見最高法院95年度台上字第6675號
    判決意旨）經查本案證人王美雲均未曾提及檢察官在偵查時
    有不法取供之情形，雖證人王美雲於檢察官偵查中未對該證
    人詰問或與之對質，但依前開說明，此並非意指該證人於偵
    查中之證述即無證據能力，應僅係屬於未經完足調查之證據
    而已，惟證人王美雲於本院100年7月20日審判中均依人證之
    法定調查程式，到場具結陳述，並接受被告及辯護人等之對
    質、詰問，復無證據顯示上開供述有顯不可信情況，依上說
    明，其於偵查中之證言，自具有證據能力。
八、被告以外之人於偵查中向檢察官所為陳述，除顯有不可信之
    情況者外，得為證據。刑事訴訟法第159條之1第2項定有明
    文，查證人即被告陳朝金93年10月21日於檢察官於偵查中經
    具結後向檢察官所為之陳述，係檢察官依法定程序而取得之
    證據，且無證據證明前開證人於檢察官偵查中所為證述有何
    顯不可信之情況，又前開證人於原審審理中已到庭具結為證
    ，並經被告林永青等人及辯護人對之交互詰問，補正未經被
    告對質詰問之瑕疵，已保障被告等人之訴訟權，是上開證人
    於偵查中之證言均得為證據。至證人游文煌、高敏慧於偵查
    中之陳述係被告以外之人於審判外之陳述，屬傳聞證據，且
    被告及其選任辯護人均以該筆錄係以不正方法取得而不同意
    作為證據，本院因之未採用，尚無庸贅述該筆錄之證據能力
    。
九、關於扣案業績明細表、會計憑證「現金支出傳票」及「轉帳
    傳票」、補助款使用於學校明細紀錄、筆記本及宏傑公司仲
    介議員補助款使用情形一覽表等文書之證據能力：
  (一)依刑事訴訟法第159條之4規定，可作為證據之文書有：除
    顯有不可信之情況外，公務員職務上製作之紀錄文書、證明
    文書。除顯有不可信之情況外，從事業務之人於業務上或
    通常業務過程所須製作之紀錄文書、證明文書。除前2款
    之情形外，其他於可信之特別情況下所製作之文書。而該條
    第2款所稱從事業務之人於業務上或通常業務過程所須製作
    之紀錄文書、證明文書，因係於通常業務過程不間斷、有規
    律而準確之記載，且大部分紀錄係完成於業務終了前後，無
    預見日後可能會被提供作為證據之不實登載動機，不實之可
    能性小，除非該等紀錄文書或證明文書有顯然不可信之情況
    ，否則有承認其為證據之必要；因此，採取上開文書作為證
    據，應注意該文書之製作，是否係於例行性之業務過程中，
    基於觀察或發現而當場或即時記載之特徵，最高法院95年度
    台上字第6003號判決意旨足資參酌。
  (二)經查：
  1.扣案之業績明細表（扣押物編號019）、會計憑證「現金支
    出傳票」及「轉帳傳票」（扣押物編號B012-1、B012-2、B0
    12-3）、補助款使用於學校明細紀錄（扣押物編號008）係
    證人林詩蓮所製作一節，業據其於原審審理中證述明確（原
    審卷第200、204、213頁），至扣案之筆記本（扣押物編
    號B008-1）係共同被告林永青所製作一節，亦據其於原審審
    理中證述屬實（原審卷第98頁）。參以前開扣案業績明細
    表、會計憑證、補助款使用於學校明細紀錄及筆記本之內容
    ，均係林詩蓮或林永青由85年間起至88年間止持續而有規律
    記載，且上開扣案物係調查局北機組之調查人員在林永青、
    林詩蓮所開設宏傑集團、如通公司等辦公處所搜索時一併查
    扣之物；而上開扣案物資料在北機組調查時，由該組人員影
    印後附卷，並提示林永青、林詩蓮閱覽，復就其記載內容，
    逐一請林永青、林詩蓮予以說明，且林永青、林詩蓮已確認
    上開文件內容分別係其親自填寫。再參以林永青、林詩蓮於
    填寫之初，實無法預料日後將因案遭查扣而為他人或其本人
    涉案之證據，況林永青、林詩蓮在遭搜索及上開文書資料遭
    扣押後，隨即經板橋地檢署檢察官向原審法院聲請裁定羈押
    並禁止接見通信獲准，足見上開文書資料在扣押後並無遭他
    人竄改、偽造之機會。準此，上開文書資料係由林永青、林
    詩蓮製作，且係從事業務之人於通常業務過程製作之紀錄文
    書，依刑事訴訟法第159條之4第2款之規定，自有證據能力
    。
  2.至公訴人據為憑證之宏傑公司仲介議員補助款使用情形一覽
    表（93年度偵字第11459號偵查卷(五)第10至12頁），係調查
    員依蒐證內容而於職務上製作之紀錄文書，本院查無顯有不
    可信之情況，自亦有證據能力。
十、被告以外之人於審判外之陳述，雖不符刑事訴訟法第159條
    之1至第159條之4之規定，而經當事人於審判程序同意作為
    證據，法院審酌該言詞陳述或書面陳述作成時之情況，認為
    適當者，亦得為證據；當事人、代理人或辯護人於法院調查
    證據時，知有刑事訴訟法第159條第1項不得為證據之情形，
    而未於言詞辯論終結前聲明異議者，視為有前項之同意，刑
    事訴訟法第159條之5第1項、第2項分有明文。經查，本判決
    下列所引用之其他書證（臺北縣政府94年6月6日北府主一字
    第0940426501號函、地方建設經費報撥備查簿、臺北縣政府
    核定各項補助款總登記簿等），檢察官、被告等及選任辯護
    人於原審及本院言詞辯論終結前均未聲明異議，審酌上開證
    據資料製作時之情況，尚無違法不當及證明力過低之瑕疵，
    認為以之作為證據應屬適當，揆諸前開規定，同認該證據資
    料有證據能力。
貳、實體部分：
一、宏傑集團部分（即被告林永青、林子芸、陳朝金部分）：訊
    據被告林永青坦承曾經營宏傑集團，並向張金榮、王景源等
    臺北縣議會議員爭取經費，惟否認有何交付不法利益之犯行
    ，辯稱：伊僅向議員爭取補助款，並未交付金錢，宏傑集團
    為營利性之廠商，本以私人及公共採購為主要業務，對於蒐
    集相關預算、補助機會及管道屬正常營業手法，其主動探詢
    需求單位，並將之通報縣議員，以其補助案之成立並進而爭
    取發包施作機會賺取利潤，符合常情並無違法，起訴書所指
    林阿坤等縣議員並未於84年至90年間簽立空白牋單方式交付
    被告林永青，被告林永青等人亦無與該等議員共同以多報少
    及預先給付補助款3成至3.5成，亦未代替受補助單位製作公
    文、活動計畫書等送審資料，或辦理事後請款等事實云云。
    被告林子芸則否認犯行，辯稱：伊並不認識縣議員，且伊於
    87年底即從宏傑公司離職，顯不可能與林永青、張金榮、王
    景源等接洽詐領88年統籌分配款、88年地方建設配合款、88
    年下半年及89年統籌分配款，本件被告林永青及證人林詩蓮
    於偵查中雖以證人保護法之證人身分作證，但並未具結，渠
    等證言應無證據能力，又渠等於偵查中之供述既有為圖輕典
    而為不實供述之可能，則渠等於偵查中之供述是否可信，已
    非無疑，又朱永惠於86年11月25日至87年1月21日期間因另
    案羈押於臺灣臺北看守所，鄧文昌則於85年11月21日因劉邦
    友血案頭部中槍昏迷數月，清醒後又有員警24小時隨身保護
    ，被告林子芸顯不可能於86年12月交付回扣給朱永惠，更不
    可能於86年2月間交付回扣給鄧文昌，林詩蓮所製作之業績
    明細表、補助款使用於學校紀錄及林永青所製作之筆記本，
    卻記載被告林子芸於上開時間交付回扣給朱永惠、鄧文昌，
    足證林詩蓮所製作之業績明細表、補助款使用於學校紀錄及
    林永青所製作之筆記本之記載與事實不符，又本件受補助對
    象均有提出受補助計畫等相關文件供臺北縣政府審核，並依
    補助計畫執行，亦有檢附原始憑據辦理經費核銷，而臺北縣
    政府更將經費直接撥給受補助對象，並非交與臺北縣議員，
    足證所有經費均使用於受補助對象，再臺北縣政府並非收受
    臺北縣議員所填具之牋單，即撥款予受補助單位，係事先審
    核受補助計畫及審核原始憑據無誤後，始撥款予受補助單位
    ，則臺北縣政府並不會因議員填具牋單，即交付財物云云。
    被告陳朝金固坦承曾任職宏傑集團，惟辯稱：係由林永青、
    林子芸接觸議員，伊僅依林永青、林子芸指示製作相關文件
    ，並未違法，又被告陳朝金於調查局訊問時明確表示伊僅係
    宏傑公司之廠務，對林永青等人是否以議員補助3成左右的
    代價向議員買牋單乙節並不曉得，且不認識議員也沒有接洽
    ，亦未涉入帳冊所載事項，被告陳朝金自74年迄90年間之工
    作範圍均是公司業務，自客戶端得知產品需求後，方告知被
    告陳朝金提供相關資料，被告陳朝金將收集完的資料交給公
    司業務，同時會請各廠商報價，被告陳朝金做成進價詢價單
    交給公司留底，之後老闆或業務通知客戶成交後，被告陳朝
    金才開始向相關用品廠商訂貨，交貨前被告陳朝金不會與客
    戶聯絡，亦不會認識，被告陳朝金未曾製作補助單位之計畫
    書、預算書、比較紀錄、公文等資料云云。惟查：有關被告
    林永青曾自張金榮、王景源、簡文劉、林阿坤、鍾小平、林
    雪琴、林重誠、蔡憲輝、李國芳等議員等處取得空白牋單，
    被告林子芸由石進隆、李學益、何玉枝、陳文治、丁小川（
    由不詳姓名之陳先生轉交）、朱永惠、胡憲章、吳善九、林
    孝光、黃瑞燦、林海瑞等議員處取得空白牋單，於取得空白
    牋單後，向附表一(一)至(五)、(六)１、(七)、(八)１、(九)、(十)１、(十一)
    １、(十二)１、(十三)１、(十四)１及附表二(一)１、(二)１、(三)１、(四)１、
    (六)、(七)１所示受補助單位招攬採購案，經同意後，被告林永
    青、林子芸、陳朝金或林詩蓮等人於宏傑集團營業所內，分
    別填載受補助對象、補助項目名稱於前述空白牋單（林阿坤
    部分係由被告林永青等將受補助單位名稱及金額告知林阿坤
    ；由林阿坤開立牋單後，再由被告林永青等取回），以附表
    附表一(一)至(五)、(六)１、(七)、(八)１、(九)、(十)１、(十一)１、(十二)１、
    (十三)１、(十四)１及附表二(一)１、(二)１、(三)１、(四)１、(六)、(七)１所
    示議員之助理名義送交臺北縣政府或由臺北縣議會轉交臺北
    縣政府，使臺北縣政府審核人員誤以為上開議員所建議之上
    開各筆採購案將依規定辦理而陷於錯誤，因之同意補助各該
    筆採購案款，並知會受補助之學校及機關團體辦理各該議員
    補助款採購案，林永青等人知悉縣政府同意後，即由陳朝金
    及宏傑集團內不知情之人員，製作宏傑集團所屬三家公司估
    價單供受補助單位做為形式比價等採購案文件，以利學校、
    機關團體完成符合規定之採購程序，並由宏傑集團代為檢附
    憑據請款報銷，向臺北縣政府請領上開議員補助款，臺北縣
    政府即先後如數核撥經費予受補助之學校及機關團體，林永
    青等人再向學校及機關團體領取補助款，因此詐得附表一(一)
    至(五)、(六)１、(七)、(八)１、(九)、(十)１、(十一)１、(十二)１、(十三)１、(十四)
    １及附表二(一)１、(二)１、(三)１、(四)１、(六)、(七)１政府撥款金
    額欄所示補助款（詳細補助款年度、經費別、受補助單位、
    補助金額等，如附表一(一)至(五)、(六)１、(七)、(八)１、(九)、(十)１
    、(十一)１、(十二)１、(十三)１、(十四)１及附表二(一)１、(二)１、(三)１、(四)
    １、(六)、(七)１所示）。又被告林永青與桃園縣議員王唯任、
    何政雄、呂邱葉、林正峰、林光華、蕭豐湧洽談，而被告林
    子芸分別向林山峰、邱德順及鄧文昌等人洽談，由王唯任等
    縣議員交付附表三所示年度內，將附表三(一)１、(二)、(三)１、
    (四)１、(五)１、(六)１、(七)１、(九)１、(十)１所示額度之議員補助
    款使用權交予宏傑集團，即渠等議員分別在不詳時、地，將
    取得之空白申請書數分交與被告林永青或林子芸，並以現金
    收取該額度3成至3成以上之回扣為對價，被告林永青、林子
    芸再將議員補助款使用權額度與空白議員補助款申請書，持
    交林詩蓮登帳，並向附表三(一)１、(二)、(三)１、(四)１、(五)１、
    (六)１、(七)１、(九)１、(十)１所示之受補助學校招攬採購案，經
    同意後，被告林永青等人再於宏傑集團營業所內，分別填載
    受補助對象、補助項目名稱於前開取得之空白議員補助款申
    請書，送交（或由縣議會轉交）桃園縣政府有關單位審核，
    桃園縣政府之審核人員誤以為上開議員所建議之上開各筆採
    購案將依規定辦理而陷於錯誤，因之同意補助各該筆採購案
    款，並知會受補助之學校辦理各該議員補助款採購案，林永
    青等人知悉縣政府同意後，即由陳朝金及宏傑集團內不知情
    之人員，製作宏傑集團所屬三家公司估價單供受補助單位做
    為形式比價等採購案文件，以利學校完成符合規定之採購程
    序，並由宏傑集團代為檢附憑據請款報銷，向桃園縣政府請
    領上開議員補助款，縣政府乃先後如數核撥經費予受補助之
    學校，林永青等人再向學校領取補助款，因此詐得附表三(一)
    １、(二)、(三)１、(四)１、(五)１、(六)１、(七)１、(九)１、(十)１政府
    撥款金額欄所示補助款。（詳細補助款年度、經費別、受補
    助單位、補助金額等詳如三(一)１、(二)、(三)１、(四)１、(五)１、
    (六)１、(七)１、(九)１、(十)１所示）；有下列事證可據：
  (一)被告林永青於偵查中之自白、被告陳朝金於調詢、偵查中之
    自白及證人林詩蓮之證述：
  1.被告林永青於93年7月13日調查局詢問及檢察官偵查中供稱
    ：「（宏傑關係企業所仲介的縣議員對象為何?）所仲介台
    北縣的縣議員部分，我記得的有…張金榮、林阿坤、王景源
    …林重誠…等人，因為不是所有的議員都是我去洽談的，所
    以我只能就我記得的部分陳述。（前述你的作業程序是先找
    到議員的補助款，或是先找需求單位？）兩者皆有。（你與
    王景源洽談提供議員補助款，及給予回扣之詳情為何？）談
    的時間我已不記得，談的地點主要是在他位於板橋的服務處
    …我給他補助額度的3成回扣。（你與張金榮洽談提供議員
    補助款，及給予回扣之詳情為何？）談的時間我已不記得，
    談的地點主要是在他位於烏來的住處…我也是給他補助額度
    的3成回扣。（你與林阿坤洽談提供議員補助款，及給予回
    扣之詳情為何？）談的時間我已不記得，談的地點主要是在
    他位於土城市的住處，談的情形是起初他並不同意，但我向
    他表示選舉也要經費，且平常也要支付紅白帖等費用，開銷
    很大，後來他便答應，我也是給他補助款額度的1.5或2成回
    扣。（你與林重誠洽談提供議員補助款，及給予回扣之詳情
    為何？）談的時間我已不記得，談的地點是是我位於板橋市
    ○○路前公司的地點…我也是給他補助額度的2成回扣。（
    前述給回扣的方式及地點為何？）前述均是以現金方式給付
    ，交付地點都是我前述接洽的處所。（〈提示：93年5月27
    日林詩蓮扣押物編號019：業績明細表壹冊〉該扣押物係何
    人所有？何人製作？用途為何？）這是宏傑關係企業84年至
    87年的業績明細表，是由林詩蓮所製作的，記載宏傑關係企
    業84年至87年仲介哪些議員？補助哪些採購案的紀錄。（依
    你前述，前示會計憑證所記載之『芸治88172』，與前示業
    績明細表所載88172陳文治所補助中信國小購案相符，前述
    『治』是否就是陳文治？）是的。（依你前述，前示會計憑
    證所記載之『芸何88199』，與前示業績明細表所載88199之
    何玉枝所補助武林國小購案相符，前述『何』是否就是何玉
    枝？）是的。（前述宏傑關係企業之會計憑證與林詩蓮之業
    績明細表所記載相符，顯見該業績明細表所載為真，該業績
    明細表內所列議員是否都有提供該議員補助款供宏傑關係企
    業使用，並收到1到3成不等的回扣？）都有。（前述提供補
    助款供宏傑關係企業使用，並收到1到3成不等回扣的議員為
    何？）朱永惠、胡憲章、林孝光、鄧文昌…陳文治、何玉枝
    、王景源…林阿坤…張金榮、林重誠…林雪琴、吳善九、黃
    瑞燦…蕭豐湧、林光華…邱德順、林山峰、石進隆、丁小川
    、林海瑞、李學益、蔡憲輝、鍾小平、蕭貫譽、何政雄、王
    唯任、呂邱葉、林正峰、曾榮鑑…李國芳、簡文劉。（前述
    議員中，何人係你親自洽談，交付1到3成不等回扣之議員？
    ）王景源…林阿坤…張金榮、林重誠…蕭豐湧、林光華、何
    政雄、王唯任、呂邱葉、林正峰、曾榮鑑。（除前述王景源
    …林阿坤…張金榮、林重誠…蕭豐湧、林光華、何政雄、王
    唯任、呂邱葉、林正峰、曾榮鑑等15名議員外其他議員是何
    人負責洽談，並交付1到3成不等回扣給議員？）其他議員是
    林子芸洽談的…（為何你認為林子芸有交付1到3成不等回扣
    ？）因為業績明細表均有記載成交卡號，就是表示都有成交
    ，有成交就有付錢給議員，銀或兩訖。」（見93年度他字第
    5259號偵查卷第一宗第77頁反面至82頁），「（〈提示：93
    年7月13日林永青扣押物編號B012-1：會計憑證〈83年1至3
    月〉壹冊〉所示會計憑證中，支付給議員回扣是以何會計科
    目記帳？）〈經檢視後〉是以『預付款』科目作為支付議員
    回扣的會計科目，並以『銷貨折讓』科目來沖銷『預付款』
    科目。（前示扣押物中，88年2月28日轉帳傳票〈傳票號碼
    :880217〉中記載『總源』、『總誠』、『總慧』、『總坤
    』、『總煌』、『芸何』，所代表的是有關『總』字，就是
    代表你本人，『芸』字就是代表林子芸，後面的源、誠、慧
    、坤、煌、何等字，就是代表某縣議員名字中的1個字，『
    源』就是我前述所說的王景源…『誠』代表林重誠…『坤』
    就是林阿坤…至於『何』是林子芸去洽談的…是否屬實？）
    實在。（在前述『預付款』或『銷貨折讓』科目中列名的議
    員，實際上有無收到該議員補助款額度1到3成的回扣？）有
    的。我經手的都有，林子芸經手的應該也有。不然議員為何
    同意給我們使用補助款。（前述議員中，何人係你親自洽談
    ，交付1到3成不等回扣之議員？）王景源…林阿坤…張金榮
    、林重誠…蕭豐湧、林光華、何政雄、王唯任、呂邱葉、林
    正峰、曾榮鑑。（除前述王景源…林阿坤…張金榮、林重誠
    …蕭豐湧、林光華、何政雄、王唯任、呂邱葉、林正峰、曾
    榮鑑等15名議員外，其他議員是何人負責洽談，並交付1到3
    成不等回扣給議員？）其他議員是林子芸洽談的…，應該是
    有（交付1到3成不等回扣），因為業績明細表均有記載成交
    卡號，就是表示都有成交，有成交就有付錢給議員…」（見
    93年度他字第5259號偵查卷第一宗第102至105頁），於93年
    9月21日調詢及偵查中供稱：「我在93年7月l3日的供述大部
    分都是實在的，但是我還需要補充說明:1.宏傑關係企業仲
    介議員補助款業務，從84年一直到93年都有在做。2.我支付
    給議員的回扣都是補助金額的3成或3成以上，不是我之前說
    的1至2成，只有廖秀雄是2成。3.我接觸仲介的議員除了我
    在7月l3日供述的王景源、…林阿坤…張金榮、林重誠…蕭
    豐湧、林光華、何政雄、王唯任、呂邱葉、林正峰…等議員
    外，另外還有…蔡憲輝、李國芳及簡文劉…（〈提示：93年
    5月27日林詩蓮扣押物編號019：業績明細表壹冊〉所示資料
    係何人製作？內容為何？）是我公司前會計林詩蓮製作的，
    內容記載我的宏傑關係企業自84年到88年的業務員的業績獎
    金、支付議員的回扣成數及金額、議員補助款所補助的單位
    等資料（換言之，前示林詩蓮所記載的業績明細內容都實在
    的囉？）實在。（宏傑關係企業中負責和議員洽談回扣事宜
    的業務員有哪些人？）就只我和林子芸。（和宏傑關係企業
    有補助款回扣交易的議員中，有哪些是林子芸去接觸的？）
    有朱永惠、胡憲章、林孝光、鄧文昌…陳文治、何玉枝、邱
    德順、林山峰、石進隆、丁小川、林海瑞及李學益等人，至
    於林雪琴、鍾小平、黃瑞燦及吳善九，我不確定是我或林子
    芸去接洽的議員，問林詩蓮可能會知道，因為是她記的帳。
    （換言之，前示資料中有記載到的議員，就是把配合款販售
    給宏傑關係企業的議員囉？）對。（〈提示：93年7月13日
    林永青扣押物編號A003張金榮臺北縣議員用牋3張、B001-1
    張金榮臺北縣議員用牋及B001-2林重誠臺北縣議員用牋1張
    〉所示資料來源為何？）這些都是議員販售配合款時交給我
    使用，但是當年度還沒有用到或沒有用完的，所以議員用牋
    上只有議員的簽名、年度及經費別，其他欄為都是空白的。
    （換言之，議員的配合款要補助哪些單位及補助金額，都是
    宏傑關係企業在決定的囉？）對，補助金額有些是業務員在
    和受補助單位洽談時就已經談好，回公司後再由我或林詩蓮
    填寫上去，有些是由我們告訴議員受補助單位名稱及金額，
    議員開立好議員用牋後，再通知我們去拿。（其他哪些議員
    是依你們要求，在開立好議員用牋後才叫你們去拿的？）我
    記得有林阿坤…（前述向議員購買配合款交易方式為何？）
    我們都是用現金交易，看議員有多少額度的配合款可以販售
    ，我就帶多少現金去，都是一手交錢一手把簽好名的空白牋
    單交給我」等語（見93年度偵字第11459號偵查卷第三宗第
    139頁反面至142頁反面），「（今日在調查中供稱：1.宏傑
    關係企業仲介議員補助款業務，從84年一直到93年都有在做
    。2.我支付給議員的回扣都是補助金額的3成或3成以上，不
    是我之前說的1至2成，只有廖秀雄是2成。3.我接觸仲介的
    議員除了我在7月l3日供述的王景源、…林阿坤…張金榮、
    林重誠…蕭豐湧、林光華、何政雄、王唯任、呂邱葉、林正
    峰…等議員外，另外還有…蔡憲輝、李國芳及簡文劉…等情
    ，是否屬實？）實在。（今日調查中提示林詩蓮93年5月27
    日林詩蓮扣押物編號019業績明細表乙冊經你檢視後答稱是
    你公司前會計林詩蓮製作的，內容記載你的宏傑關係企業自
    84年到88年的業務員的業績獎金、支付議員的回扣成數及金
    額、議員補助款所補助的單位等資料，是否屬實？）實在。
    （林詩蓮所記載的業績明細內容都實在的嗎？）實在。（93
    年7月13日扣押搜索時扣得張金榮臺北縣議員用牋3張、張金
    榮臺北縣議員用牋及林重誠臺北縣議員用牋1張，上開議員
    牋單你是如何取得？）這些都是議員販售配合款時交給我使
    用，但是當年度還沒有用到或沒有用完留存的。（議員補助
    款牋單上，記載哪些項目？）有時議員牋單上只有議員的簽
    名、年度及經費別及其他欄為都是空白的，但是有的議員會
    詢問我們要補助的單位及金額後由議員填寫，有部分是我們
    職員填寫。（議員的配合款所要補助之單位及補助金額，是
    否都是由宏傑關係企業決定？）是的，補助金額有些是業務
    員在和受補助單位洽談時就已經談好，回公司後再由我或林
    詩蓮填寫上去，有些事由我們告訴議員受補助單位名稱及金
    額，議員開立好議員用牋後，再通知我們去拿…（有哪些議
    員是依你們要求，照你們要求開立好議員用牋後才叫你們去
    拿的？）我記得有林阿坤…」等語明確（93年度偵字第1145
    9號偵查卷第三宗第175至178頁），前開供述對於確曾親自
    與被告張金榮、王景源、簡文劉及林阿坤、林重誠、蔡憲輝
    、李國芳、蕭豐湧、林光華、何政雄、王唯任、呂邱葉、林
    正峰、曾榮鑑等人均為其親自，對於洽談地點、交付不法利
    益以取得牋單及填載空白牋單等情，均能供述明確。
  2.被告陳朝金於93年10月21日調查局詢問中自白證稱：「（宏
    傑關係企業營業項目為何？）原來營業項目主要是作清潔用
    品，但是後來主要就是從事議員配合款補助案之承作業務，
    但是這方面的業務還是林永青、林子芸及林詩蓮3個人最清
    楚。（你在宏傑關係企業負責什麼業務？）我的職務是廠務
    ，就是林永青、林子芸去找到議員補助款，並且找到需要補
    助的學校、社團或里辦公處以後，會把這些受補助單位的需
    求用品告訴我，再由我去找生產這些用品的廠商，盡量向這
    些生產商壓低進價，再報價給總經理林永青參考，如果林永
    青認為價格可以，會交給林詩蓮依成本比換算成售價，製作
    成預算書或計畫書提供給受補助單位去辦理補助，有時候林
    詩蓮在忙，我也會幫忙他製作預算書等資料。（提供給受補
    助單位的預算書、計畫書，都是林詩蓮或是你製作的嗎？）
    我會寫一部分，林詩蓮也會寫一部分…（〈提示林永青扣押
    物：B011-2付款簽收簿1冊〉所示簽收簿裡的簽名廠商，就
    是前述你去找的生產商嗎？）對，大多都是我去接洽的。（
    〈提示林永青扣押物：B019-6訂購單1冊〉所示資料也是本
    組在宏傑關係企業搜索而來的，用途為何？）是用來紀錄向
    生產商進貨的進貨成本。（林子芸在宏傑關係企業負責什麼
    業務？）她主要是負責接洽議員的補助款，另外也去找需要
    補助的學校。（你在宏傑關係企業哪裡看到議員的牋單？）
    林永青及林子芸如果有成交，會在『客戶成交紀錄卡』後夾
    議員牋單的影本，代表這個案子已經成交了。（前述臺北縣
    及桃園縣議員牋單是宏傑公司誰拿回來的？）就是林永青或
    是林子芸拿回來的。（宏傑公司提供受補助單位所需要的3
    家廠商估價單是否由你填寫？）有時候我會幫忙填寫，林永
    青或是林子芸會請我幫忙，業務員也會請我幫忙寫。（前述
    之3家估價單價格如何訂定？林永青有何指示？）林永青及
    林子芸等實際跑業務的，會告訴我要怎麼寫，金額都是他們
    告訴我的。（你還記得林永青及林子芸提到過哪些議員是他
    們的客戶？）我記得有林孝光、朱永惠、胡憲章、石進隆、
    鍾小平、王景源、蔡憲輝、陳文治…何玉枝、林重誠…王唯
    任、鄧文昌…等議員，但是誰的客戶，我不能確定，主要還
    是得依據『客戶成交紀錄卡』左下角的『業務』欄位是『青
    』或是『芸』，再看後面夾的議員牋單，才知道是林永青或
    是林子芸的議員」（93年度偵字第11459號偵查卷第十三宗
    第18至20頁反面），於93年10月21日檢察官偵查結證稱：「
    （宏傑關係企業營業項目為何？）原來營業項目主要是作清
    潔用品，但是後來從80多年開始，主要就是從事議員配合款
    補助案的承作業務，但是這方面的業務還是林永青、林子芸
    及林詩蓮3個人最清楚。（你在宏傑關係企業負責什麼業務
    ？）我的職務是廠務，就是林永青、林子芸去找到議員補助
    款，並且找到需要補助的學校、社團或里辦公處以後，會把
    這些受補助單位的需求用品告訴我，由我去找生產這些用品
    的廠商，再和補助單位聯絡，盡量向這些生產商壓低進價，
    再報價給總經理林永青參考，如果林永青認為價格可以，就
    開始施作，實際上施作的價格，大概是補助款的4成，這是
    林永青規定的。（提供給受補助單位的預算書或計畫書，都
    是林詩蓮或是你製作的嗎？）有時是林詩蓮寫的，有時是我
    寫的…（調查站提示簽收簿你的簽名廠商，是你去找的生產
    商嗎？）是。（林子芸在宏傑關係企業負責什麼業務？）她
    主要是負責接洽議員的補助款，另外也去找補助的學校。（
    林子芸和哪些議員接洽補助款？）他若爭取到議員補助款，
    會拿到議員的牋單，上面會註明議員的名字。（你在宏傑關
    係企業哪裡看到議員的牋單？）林永青及林子芸如果有成交
    ，會在『客戶成交紀錄卡』後夾議員牋單的影本，代表這個
    案子已經成交了。（前述臺北縣及桃園縣議員牋單是宏傑公
    司誰拿回來的？）就是林永青或是林子芸拿回來的。（前述
    林永青及林子芸把議員牋單拿回宏傑關係企業後，都交給什
    麼人處理？）都交給林詩蓮處理。（宏傑公司提供受補助單
    位所需的3家廠商估價單是否由你填寫？）有時候我會幫忙
    填寫，林永青或是林子芸會請我幫忙，業務員也會請我幫忙
    寫。（前述之3家估價單價格如何訂定？林永青有何指示？
    ）林永青及林子芸等實際跑業務的，會告訴我要怎麼寫，金
    額都是他們告訴我的。（你還記得林永青及林子芸提到過哪
    些議員是他們的客戶？）我記得有林孝光、朱永惠、胡憲章
    、石進隆、鍾小平、王景源、蔡憲輝、陳文治…何玉枝、林
    重誠…王唯任、鄧文昌…等議員，但是是誰的客戶，我不能
    確定，主要還是得依據『客戶成交紀錄卡』左下角的『業務
    』欄位是『青』或是『芸』，再看後面夾的議員牋單，才知
    道是林永青或是林子芸的議員。（桃園地區的學校是由什麼
    人負責接洽？）是林子芸接洽的…」（93年度偵字第11459
    號偵查卷第十三宗第31至36頁），對於被告林永青、林子芸
    取得議員牋單，及宏傑集團以不法方式從事議員補助款案之
    承作業務，證述明確，核與被告林永青上開自白情節相符。
  3.且證人林詩蓮（於78年至89年間擔任宏傑集團之會計）93年
    8月19日於調查局詢問、檢察官偵訊中證稱：「（前述宏傑
    公司林永青爭取來的議員補助款，有無支付好處給同意撥款
    的議員？）有的…林永青或是林子芸會支付每筆議員補助款
    額度3到4成不等的現金給撥款的議員。」（93年度偵字第11
    459號偵查卷第三宗第75頁），「（宏傑公司哪些人員會直
    接接觸到議員？）主要是林永青、林子芸…（〈提示：93年
    5月27日林詩蓮扣押物編號008補助款使用於學校明細紀錄、
    扣押物編號019：業績明細表〉所示扣押物中記載0.3、0.35
    、0.4等字樣代表意義為何？）就是議員將牋單賣給宏傑公
    司，宏傑公司所要支付議員的成數，牋單額度乘以0.3就是
    宏傑公司要付給議員的錢，另外議員名字旁邊有寫日期、金
    額等數字就是付給該議員的錢和付錢的日期。（〈提示：93
    年7月13日林永青扣押物編號B012-1至7會計憑證〉所示扣押
    物中『林子芸』簽名係何人所簽？）林子芸自己簽的。（換
    言之，前示林子芸簽過名的會計憑證，林子芸都曾親眼見過
    才簽名？）是的。（據林子芸93年8月2日接受本局人員詢問
    時表示，她於前示傳票簽名，有時候該傳票是空白的，是否
    如此？）不可能！我不可能作這種事，請她簽名是表示跟她
    確認她領走傳票上的金額如果是空白的傳票她才不會簽，我
    也從未以空白的傳票要別人簽名，要不然可以去問陳朝金，
    林子芸以傳票上金額買回來的牋單，都是由陳朝金負責擬計
    畫…」（93年度偵字第11459號偵查卷第三宗第99至100頁）
    ，「（宏傑公司哪些人員會直接接觸到議員？）主要是林永
    青、林子芸…（北機組今日提示93年5月27日林詩蓮扣押物
    編號008補助款使用於學校明細紀錄、扣押物編號019：業績
    明細表所示扣押物中記載0.3、0.35、0.4等字樣，據你表示
    其意義就是議員將牋單賣給宏傑公司，宏傑公司所要支付議
    員的成數，牋單額度乘以0.3就是宏傑公司要付給議員的錢
    ，另外議員名字旁邊有寫日期、金額等數字就是付給該議員
    的錢和付錢的日期等情，是否實在？）實在。（宏傑公司所
    要支付議員的回扣成數，你是根據什麼記載？）我是根據林
    永青和林子芸與議員洽談後回來跟我講的，我才會記載帳上
    。（北機組今日提示：93年7月13日林永青扣押物編號B012-
    1至7會計憑證所示扣押物中『林子芸』簽名係何人所簽？）
    林子芸自己簽的。（林子芸簽過名的會計憑證，是否均經過
    林子芸曾親眼見過才簽名？）是的，因為我們都要拿錢給她
    點收，所以她都有過目之後再簽名，他還要轉交給議員。（
    據林子芸93年8月2日接受調查局詢問時表示，她於前示傳票
    簽名，有時候該傳票是空白的，是否如此？）不可能，她簽
    名是表示跟她確認她領走傳票上記載的金額，如果是空白的
    傳票她才不會簽，我也從未以空白的傳票要別人簽名。」（
    93年度偵字第11459號偵查卷第三宗第136至137頁），93年
    10月7日於調詢、偵訊中證稱：「（〈提示：林詩蓮扣押物
    編號：019業績明細表影本16頁及扣押物編號：008補助款使
    用於學校明細紀錄影本2頁〉所示資料中，業績明細表影本
    編號由1到16，補助款使用於學校明細紀錄影本編號由17到1
    8，內容均是記載桃園縣議員販售配合款給宏傑關係企業的
    紀錄，內容是不是和扣押物原本相符？）對。（妳於93年8
    月30日接受本局調查時，供述桃園縣議員蕭豐湧於85年間販
    售議員配合款519萬5,810元給宏傑關係企業，是依據前示哪
    些資料計算？）我是依照貴局提示的業績明細表影本編號10
    頁的下方我所記載『50+50+110=210』，代表宏傑關係企業
    在85年時分別支付50萬元、50萬元及110萬元的回扣款給蕭
    豐湧，蕭豐湧應該交付600萬元的配合款給宏傑公司，但是
    當年關係企業只使用了519萬5,810元的配合款，宏傑關係企
    業用在客戶成交卡號85281、85280、85275、85288、85057
    、85067、85075、85098及86080上，蕭豐湧在86年上半年度
    交付剩餘的80萬元左右的配合款，宏傑關係企業再用在編號
    6頁記載的86145、86203及86209號上。（桃園縣議員販售議
    員配合款都是像蕭豐湧這筆519萬5,810元這樣的零頭嗎？）
    不是，因為業績明細表是我依據業務員的成交紀錄來登載的
    ，所以成交金額加總一定會是零頭，不會是整數，但是議員
    販售配合款給宏傑關係企業都是整數販賣，所以如果使用是
    519萬5,810元的配合款，那蕭豐湧賣的配合款額度就應該是
    520萬元以上。（妳供述蕭豐湧在86年度販售800萬元配合款
    給定傑關係企業，計算依據為何？）我是依據貴局提示的業
    績明細表影本編號6頁上我所記載的『800』及『35』來算，
    代表蕭豐湧把86年度的配合款額度800萬元全部賣給宏傑關
    係企業，拿了3.5成的的回扣款280萬元…（前述蕭豐湧在86
    年度拿了280萬元的回扣款，為什麼沒有像妳在業績明細表
    上有註記？）因為蕭豐湧拿的是相同的成數3.5成，沒有變
    動，所以我就沒有註記在業績明細表上，而且支付議員回扣
    款部分，我都是記載在帳冊及傳票上，如果貴局沒有搜索到
    相關帳冊及傳票的話，那帳冊及傳票就應該是被林永青銷毀
    了。（妳供述呂邱葉在85年度販售158萬2,980元配合款額度
    給宏傑關係企業，計算依據為何？）我是依據貴局提示的業
    績明細表編號12頁上我所記載的『0.4』及『金額：35.75，
    22.65，74.008，25.99』來算的，代表呂邱葉拿的回扣成數
    是4成，在85年度賣了至少158萬2, 980元配合款額度給宏傑
    關係企業，但是如我前面所講的，宏傑關係企業都是以整數
    購買，所以呂邱葉賣的配合款額度應該是160萬元以上，拿
    了4成回扣64萬元…（妳供述呂邱葉在86年度販售486萬7,00
    0元配合款額度給宏傑關係企業，計算依據為何？）我是依
    據貴局提示的業績明細表編號7頁上我所記載的『0.3』及『
    0.35』來看，呂邱葉賣給宏傑關係企業總共486萬7,000元配
    合款額度給宏傑關係企業，其中86萬6,960元是拿3成回扣，
    另外的400萬元是拿3.5成回扣，所以呂邱葉共拿了166萬元
    的回扣…（妳供述林正峰在85年度販售99萬4,100元配合款
    額度給宏傑關係企業，計算依據為何？）我是依據貴局提示
    的業績明細表編號10頁上我所記載的『99.41x0.3』，代表
    林正峰在85年度販售99萬4,100元配合款額度給宏傑關係企
    業，但是實際販賣的配合款是100萬元，拿了3成回扣款30萬
    元…（妳供述林正峰在86年度販售160萬元配合款額度給宏
    傑關係企業，計算依據為何？）我是依據貴局提示的業績明
    細表編號2頁上我所記載『55，48，56.248』來算，總共是1
    59萬2,480元，但是如我前面所講的，我是依據業務的成交
    金額來算，所以和實際的配合款會有稍微的差額，基本上宏
    傑關係企業向議員買配合款都是整數購買的，所以是160萬
    元，林正峰拿了3成回扣款48萬元…（依前示資料，議員林
    山峰販售若干配合款額度給宏傑關係企業？計算依據為何？
    ）我依據貴局提示的業績明細表編號第3頁我所記載『46.8
    萬0.4萬15.43萬37.37萬』及『62.63萬』來算，林山峰在84
    年賣了配合款額度100萬元給宏傑關係企業，拿了3成回扣30
    萬元…（妳供述王唯任在85年度販售配合款額度890萬元給
    宏傑關係企業，計算依據為何？）我現在依據貴局提示的業
    績明細表編號11頁上記載『120+280=400』來算，宏傑關係
    企業分別支付議員王唯任回扣款120萬元及280萬元，總共是
    400萬元…（妳供述邱德順在84年度販售配合款額度500萬元
    給宏傑關係企業，計算依據為何？）我現在依據貴局提示的
    業績明細表編號3頁上我所記載『本月合計業績500萬』來算
    ，邱德順拿了3成回扣款150萬元…（妳供述鄧文昌在84年度
    販售配合款額度148萬元給宏傑關係企業，計算依據為何？
    ）我現在依據貴局提示的業績明細表編號3頁上我所記載『
    本月合計業績148萬』來算，鄧文昌也是拿3成回扣款44萬4
    千元…（妳供述鄧文昌在85年度販售配合款額度1,129萬5,0
    86元給宏傑關係企業，計算依據為何？）我現在依據貴局提
    示的業績明細表編號14頁上我所記載『300+760』代表宏傑
    關係企業向鄧文昌買了1,060萬元的配合款，但實際配合款
    額度是1,100萬元以上，根據我旁邊記載940,000+2,660,000
    =3,600,000』，代表分別支付鄧文昌3.3成及3.35成回扣總
    共360萬元給鄧文昌…（妳供述鄧文昌在86年販售配合款484
    萬元額度給宏傑關係企業，計算依據為何？）我現在依據貴
    局提示的業績明細表編號5頁上我所記載『800』，鄧文昌是
    賣配合款額度800萬元給宏傑關係企業，根據編號18頁我所
    記載『7/31，280』，代表宏傑關係企業在86年7月31日支付
    鄧文昌配合款3.5成回扣280萬元…（妳供述何政雄在85年販
    售配合款額度260萬5,535元給宏傑關係企業，計算依據為何
    ？）我是依據貴局提示的業績明細表編號12頁上我所記載『
    260.5535』，代表宏傑關係企業在85年間向何政雄購買了26
    0萬5,535元的配合款額度，我在旁邊記載『140-50=90』，
    代表宏傑關係企業支付回扣140萬元給何政雄，但是何政雄
    沒有那麼多配合款額度，所以退了50萬元，拿了90萬元配合
    款回扣…（妳供述何政雄在86年販售配合款額度20萬元給宏
    傑關係企業，計算依據為何？）我是依據貴局提示的業績明
    細表編號6頁上我所記載的，何政雄在86年間賣了20萬元配
    合款給宏傑關係企業，拿了3.5成回扣7萬8,000元…（妳前
    次供述林光華在85年販售配合款額度130萬元給宏傑關係企
    業，計算依據為何？）我是依據貴局提示的業績明細表編號
    10頁上我所記載『129.848』及『129.848x0.3=38.9544』來
    算，當時林光華賣給宏傑關係企業的配合款是130萬元，拿
    了3成回扣款39萬元…（妳供述林光華在86年販售配合款額
    度625萬元給宏傑關係企業，計算依據為何？）我是依據貴
    局提示的業績明細表編號7頁上我所記載『624.985』來看，
    代表林光華在86年間賣了625萬元配合款額度給宏傑關係企
    業，拿了3成回扣187萬元…（前述配合款使用在成交卡號上
    ，是什麼意思？）就是宏傑關係企業向議員買到配合款後，
    由業務去找需要補助的學校或單位，業務會把需要補助的學
    校或單位名稱填寫在『客戶成交紀錄卡』上，交由林永青編
    號，決定用哪一個議員的配合款補助，這筆配合款就會補助
    給成交卡號所對應的學校或單位。（宏傑關係企業中除你以
    外還有誰會填寫議員牋單或申請書？）我記得有我、陳朝金
    、林永青及林子芸…（你及陳朝金、林永青、林子芸填寫議
    員申請書的哪一部分？）除了議員簽名的部分由議員或服務
    處人員填寫外，其餘的部分，包括補助額度、補助對象、補
    助用途及日期都是由我、陳朝金、林永青、林子芸來填寫。
    （前示申請書你填寫完以後如何處理？）宏傑關係企業的業
    務人員會把同學校出具的公文及陳朝金製作的計畫書先送到
    學校蓋章，再由我併同申請書，不用經過公所直接送到桃園
    縣政府給收發，至於桃園縣政府如何處理我不清楚，最後學
    校收到公文後，我們就和學校訂約承包購案或工程案。（你
    填寫的議員申請書來源為何？）宏傑供支付議員回扣後，由
    林永青及林子芸從議員處拿回公司的。（〈提示林永青扣押
    物編號B008-3，筆記本1冊〉所示筆記本是什麼人製作？）
    這是林永青的筆記本。（前示筆記本內記載84、85、86及87
    年度林永青、林子芸業績及宏傑關係企業營業淨利等資料，
    是不是和你登載在業績明細表上的相同？）對。（前示扣押
    物編號019業績明細表中記載『0.3石進隆、業績40、折讓12
    』及『0.3丁小川、業績40、折讓12』的意義為何？）就是
    宏傑公司各使用議員石進隆、丁小川補助款額度40萬，預付
    該2議員3成回扣各12萬元的意思。（宏傑公司仲介議員補助
    款額度，支付給議員的都是3成嗎？）除了前述議員爭取來
    的經費之回扣成數不一定外，其他議員販賣自己的補助款額
    度都至少收3成回扣。（3成以上的有哪些人？）林孝光，以
    及透過林孝光將額度賣給林子芸的都是3成以上。（透過林
    孝光將額度賣給林子芸的有哪些議員？）我知道的有黃瑞燦
    、朱永惠、吳善九、胡憲章、林海瑞及李學益…（你如何知
    道黃瑞燦、朱永惠、吳善九、胡憲章、林海瑞及李學益等人
    是透過林孝光將額度賣給林子芸的？）林子芸有告訴過我，
    而且黃瑞燦、朱永惠、吳善九、胡憲章、林海瑞及李學益這
    些人的回扣成數比較高，林子芸會先徵得林永青的同意，再
    由林永青告訴我以便登帳。（宏傑公司使用議員販售的補助
    款額度，如果有剩餘的零頭要如何處理？）如果剩餘的額度
    較少，就不會再使用，如果額度有2、3萬以上，就會和別的
    議員合併使用補助在同一個受補助單位，或是和該有剩餘額
    度的議員下年度的額度一起合併使用。（前述這種合併補助
    的方式是由宏傑公司何人決定？）87年以前是由林永青決定
    ，之後我跟陳朝金就可以決定，因為林永青每個月都會看我
    製作的額度統計資料，他也會自己記錄，如果議員剩餘的額
    度太多，他會不高興，因為那些額度都是用錢買回來的。」
    （93年度偵字第11459號偵查卷第四宗第58頁反面至67頁反
    面），「（今日調查局中所提示扣押物中『成本比』的意義
    為何？如何計算？）成本比就是各補助案的實際成本百分比
    ，但是不包含宏傑公司的人事行政及稅金等支出，計算方式
    是進貨成本加上支付議員的3成銷貨折讓回扣再去除以成交
    額，就是成本比。換言之，成本比去乘以成交額再扣掉進貨
    成本就是支付給議員的回扣。（宏傑關係企業除了妳以外，
    還有誰會填寫議員牋單或申請書？）我記得有我、陳朝金、
    林永青及林子芸…（你及陳朝金、林永青、林子芸填寫議員
    牋單的那一部分？）除了議員簽名的部分是由議員或服務處
    人員填寫外，其餘的部分，包含補助額度、補助對象、補助
    用途及日期都是我及陳朝金、林永青、林子芸來填寫。也會
    模仿一下議員的筆跡來寫。（宏傑公司的議員牋單來源為何
    ？）宏傑公司支付議員回扣後，由林永青及林子芸從議員處
    拿回來公司的，其他的人沒有接洽議員不會拿到議員牋單。
    （今天調查中供稱林永青及林子芸從議員處拿申請書回公司
    後，會由妳這邊登帳，為了要登帳的關係，所以他們將申請
    書牋單買回來後，都會將申請書交給妳登帳，告訴妳這是誰
    的補助款，買了多少額度，交了多少回扣給那個議員，之後
    妳會清點申請書的數量，看夠不夠使用，如果不夠使用，妳
    會請林永青及林子芸再去該議員處索取等語，是否屬實？）
    是的。（今日調查中供稱林永青及林子芸交付給議員的回扣
    款，都是王美雲去提領的，林永青是直接向王美雲拿，至於
    林子芸有部分是王美雲交給你，由你轉交給林子芸，你再要
    求林子芸在傳票上簽名，部分是林子芸自己向王美雲拿，待
    林子芸交回申請書時再請她在傳票上簽名，是否屬實？）透
    過王美雲交給林子芸的，我會根據林子芸的報告直接登帳，
    不會再叫林子芸在上面簽名。（妳如何確定林子芸有沒有把
    回扣款交給議員？）因為林子芸除了從我這邊拿錢要簽名外
    ，另外地也要拿回議員的牋單或申計畫給林永青，來證明她
    確實有把回扣款給議員，最後並由我保管，如果林子芸沒有
    把回扣給議員，議員不會同意給林子芸牋單或申請書拿回來
    的。（妳交錢給林子芸及林子芸交牋單或申請書給林永青時
    ，有無其他人在場？）宏傑關係企業只有我、林永青、王美
    雲、林子芸…陳朝金知道這件事。（今日調查局所提示林永
    青扣押物編號：B0083，筆記本1冊，所示筆記本是何人製作
    ？）是林永青寫的筆記本。（前示筆記本內記載84、85、86
    及87年林永青、林子芸業績及宏傑關企業營業淨利等資料，
    是否與你登載在業績明細表上相同？）對。應該是林永青從
    那些報表抄來的…（〈提示林詩蓮扣押物標號008『「補助
    款使用於學校明細紀錄』、臺北縣政府核定各項補助款鄉鎮
    識別登記簿〉所示『補助款使用於學校明細紀錄』資料中，
    林雪琴補助淡水國小、屯山國小各49.85萬元的記載，與臺
    北縣政府核定各項補助款鄉鎮市別登記簿87年度第69頁林雪
    琴補助淡水國小、屯山國小各49.85萬元的記載，是否為相
    同的補助案？）是的。（前開資料中，陳文治補助中信國小
    49萬8千元〈成交卡號：88172〉、明志國小49萬元〈成交卡
    號：88181〉的記載，與臺北縣政府核定各項補助款鄉鎮市
    別登記簿88年度第156頁陳文治補助中信國小49萬8千元、明
    志國小49萬元的記載，是否為相同的補助案？）是的。（前
    示扣押物編號019『業績明細表』中記載：鍾小平86年度補
    助板橋國中40萬元〈成交卡號：86048〉與台北縣政府86年
    度地方建設經費報撥備查簿第25頁記載鍾小平補助板橋國中
    充作教學設備40萬元，是否為同一補助案？）是的。（前示
    扣押物編號008『補助款使用於學校明細紀錄』中記載：李
    學益86年度補助興仁國小48萬元〈成交卡號：86215〉、埔
    墘國小49萬8,850元〈成交卡號：8 6231〉、興仁國小20萬
    元〈成交卡號：86236〉、萬里國小36萬3千元〈成交卡號：
    86254〉、育英國小45萬8千元〈成交卡號：86265〉，與台
    北縣政府86年度地方建設經費報撥備查簿第3頁記載李學益
    補助『淡水鎮興仁國小充作教學設備』48萬元、『板橋市埔
    墘國小充作教學設備之用』49萬8,850元、『淡水鎮興仁國
    小充作教學設備之用』20萬元、『萬里國小充作教學設備之
    用』36萬3千元、『淡水鎮育英國小充作教學設備之用』45
    萬8千元是否皆為同一補助案？）是的。（前示扣押物編號
    019『業績明細表』中記載：石進隆、成交卡號85236彭福國
    小40萬元，與台北縣政府85年度地方建設經費報撥備查簿第
    62頁記載石進隆補助樹林鎮彭福國小充作教學設備40萬元，
    是否為同一補助案？）是的。（前示扣押物編號019『業績
    明細表』中記載：李國芳、成交卡號89035、萬里國小8萬元
    ，與台北縣政府88年度地方建設經費報撥備查簿第128頁記
    載李國芳補助萬里國小作為設備或活動8萬元，是否為同一
    補助案？）是的。（前示扣押物編號019『業績明細表』中
    記載：『0.3石進隆、業績40、折讓12』及0.3丁小川、業績
    40、折讓12』的意義為何？）指宏傑公司各使用議員石進隆
    、丁小川補助款額度40萬，預付該2議員3成回扣各12萬元的
    意思。（宏傑公司仲介議員補助款額度，是否均為3成？）
    除了前述議員爭取來的經費之回扣成數不一定外，其他議員
    販賣自己的補助款額度都至少收3成回扣。（收取3成以上回
    扣的，有哪些議員？）林孝光，以及透過林孝光將額度賣給
    林子芸的都是3成以上，我知道的有黃瑞燦、朱永惠、吳善
    九、胡憲章、林海瑞及李學益…（你如何知道上情？）林子
    芸有告訴過我，而且黃瑞燦、朱永惠、吳善九、胡憲章、林
    海瑞及李學益這些人的回扣成數比較高，林子芸會先徵得林
    永青的同意，再由林永青告訴我以便登帳，有1張林子芸收
    回業績明細表就是林子芸的客戶的名字，業績明細表有特別
    註明林子芸的就是林子芸拿回來的。（宏傑公司將議員補助
    款使用於民間協會辦理活動案，是否和如通公司一樣，與協
    會約定好成數，事後將領得款項退給宏傑公司？）也有，我
    記得大部分是新店地區的協會，協會領得款項後，必須退還
    7至8成的款項給林永青或林志鴻等業務員。有關協會補助的
    都是88年開始的。（你在調查局北機組調查所為之陳述是否
    實在？）實在。」（93年度偵字第11459號偵查卷第四宗第
    114頁至119頁），證人林詩蓮於96年5月4日原審中證稱：「
    （有無聽過宏傑公司？）有，我曾在宏傑公司擔任會計。我
    做了將近10年，至89年初。（宏傑公司負責人為誰？）林永
    青。（妳的工作內容？）文書整理、接聽電話、記帳。（宏
    傑公司主要業務內容？）承包公家機關的環保採購的東西。
    大部分屬環保類。（主要交易對象？）醫院、學校、鄉鎮公
    所等。（林永青的工作內容？）在外面接洽業務。（林子芸
    的工作內容？）也是與林永青相同，是業務經理。林永青是
    業務總經理。（林子芸任職期間？）應該有5、6年，她比我
    早離職1年。（陳朝金的工作內容？）經理，他工作了約20
    年，我進公司他已在，我離職時他也還在。（79至89年間宏
    傑公司承包公家機關的流程？我只知道承包公家機關的標案
    流程。這是可以上網看的。有分二種，一種是上網，一種要
    看採購公報。（請說明宏傑公司承包公家機關標案的流程？
    ）學校方面不須公開招標，另一方面須公開招標。公開招標
    的是要上網或看採購公報，這需要去買標單，我們投定標價
    ，如果標到的話，就訂約、照契約施作，施作完送發票請款
    。學校方面當時的採購規定是在一定額度下不須公開招標，
    我記得學校方面是屬比價，學校方面是作環保類的東西，我
    記得有些是議員的補助款項，補助給學校，學校需要環保用
    品，獲得補助後，就辦理比價、採購的流程。（自79至89年
    間，何人負責與公家機關接觸？）林子芸、林永青。我是會
    計，文書工作由我負責。（林子芸、林永青在標案流程中負
    責？）他們是去公家單位詢問有無需要採購的東西，如對方
    有採購需要，他們再去報價。（在承包公家機關或學校等購
    案時，宏傑公司準備哪些文件？）目錄或相片、型錄之類的
    東西，連同估價單一起送，這是報價的時候。後續如果有公
    開招標或比價的話，再照標單上要求的文件送。（發包或採
    購物品的經費來源，宏傑公司有無過問？）學校方面是議員
    幫忙爭取。林子芸、林永青在學校如果沒有經費的話，會幫
    學校向議員爭取補助。（該業績明細表在何處見過？）這是
    我記錄的。（該業績明細表的作用？）〈指簡文劉該欄〉像
    這是景新國小是透過簡文劉議員向教育局爭取到補助款，6.
    11是代表，6月11日。88341是這個案子的代號。景新國小是
    受補助單位，45萬元是補助款金額。44.15是承包到的金額
    。2點多少是成本比。（何謂成本比？）公司做這東西的成
    本，除以實際承包到的金額。（成本包含？）直接成本、間
    接成本。直接成本是原料採購來的金額，加上請議員爭取補
    助的過程中要花的公關費、贊助費。人事的費用尚未包含。
    （公關費、贊助費一般需要花上多？）業務告訴我多少就是
    多少。（業務是指？）像林永青、林子芸就曾告訴我要花多
    少的成數。（成數約為？）3到4成都有。（製作上開業績明
    細表的依據？）公司有個成交紀錄表上的記載。還有就是參
    考採購的成本，採購是陳朝金告訴我成本，還有業務告訴我
    他們花的成本。（業績明細表是工作上何環節需製作？）這
    是我工作的部分。年終時要統計業務業績，分獎金。平常就
    要登記，年終再統計成表，分派給業務作獎金。（〈提示偵
    卷第十宗第19、20頁〉付款簽收簿有無見過？）有。在宏傑
    曾見過。（何人負責登載該付款簽收簿？）有些是我的字。
    這應該是屬陳朝金工作範圍。〈指第21頁6月8日該欄〉這是
    新光保險在6月8日來領這些款項，第2格是我們承包案件的
    編號，幾分之幾是該案有幾位下包商。付款帳號是彰化的帳
    號、票號。最後一欄是金額，還有領款的簽收章。（付款簽
    收簿有無固定製作人？）我或陳朝金。算是我們工作的一部
    分，廠商要領款當然要讓他們領。（所提到的成交紀錄卡製
    作人？）好幾個人。業務回來要填客戶資料後，交給陳朝金
    。成交紀錄卡主要登載客戶資料、得標物品、金額、客戶地
    址、負責的業務。（成交紀錄卡曾否登載過？）我沒有登載
    過。是他們製作完後，我看過後簽名。（成交紀錄卡是否算
    是林永青、林子芸的工作？）他們填了客戶、金額後，把資
    料陸續登記。算是業務資料。（〈提示偵卷第十二宗第65頁
    〉該筆記本有無見過？）這不是我的字。應該是林永青的字
    。（〈提示偵卷第三宗第153頁〉該補助款使用於學校明細
    紀錄，有無見過？）這是我作的。這是我的草稿，登記完成
    後，製作於業績明細表上。（請說明其上記載的意義？）〈
    以淡水國小該筆為例〉前面的數字編號為成交卡號，49.85
    是補助款金額，11/9是指9月11日。（當你在宏傑時，除前
    提示之成交明細卡等外，有無需要填其他資料？）我作過現
    金支出傳票、會計憑證。宏傑關係企業帳戶明細是之前留下
    來的。（前提示，妳表示妳所製作的文書及妳稱之現金支出
    傳票、會計憑證，妳在登載時有無登載不實情形？）我都照
    他們提出的資料或口述的記載。我沒有捏造。（調詢過程中
    有無遭刑求或不法取供？）沒有。（調詢筆錄是否依妳自由
    陳述記載？）應該是。（偵訊過程中有無遭刑求、脅迫或不
    法取供？）是沒有…（偵訊中有無依妳自由意思陳述？）應
    該有。（偵訊筆錄有無捏造？）沒有。」（原審卷第十三宗
    第294至302頁），96年5月25日於原審中證稱：「林永青為
    總經理，林子芸為業務經理。總經理是全公司的事都要向他
    報告，也有兼跑業務，像公司跑學校、對外對一些民意代表
    、公家單位。林子芸的工作內容也是一樣。（宏傑公司主要
    生意內容？）做公家機關的生意。公所、學校、醫院相關的
    環保器材的設計、製造、銷售都有。（宏傑公司做生意時，
    是否需過問公家機關的經費來源？）如公家機關沒有經費的
    話，業務會幫忙爭取。（所指業務為？）像林永青、林子芸
    。（業務向何人爭取？）有議員、縣政府。（議員透過何方
    式給補助？）議員有建議的權利，建議補助公家單位經費。
    （曾否聽過議員補助款？）有。就是議員在權利範圍內建議
    補助款項。（所指議員有權建議補助公家單位經費是否即指
    議員補助款？）是。（林永青、林子芸有無需交付一定代價
    給議員而向妳支付款項？）他們有請領過款項，但我不知道
    他們是否是付給議員。我只是代轉款項。（林永青、林子芸
    除薪水外之業務經費，曾向你領過何款項？）我是負責轉交
    。業務經費是列在預付款、銷貨折讓的項目下。先交給業務
    ，是列在預付款，業務如真有業績，才轉至銷貨折讓。（這
    些報領的業務經費有無說明用途？）直接交給他們用。（在
    調詢、偵訊中有無按你自由意思陳述？）是。（〈提示93偵
    11459第四宗〉筆錄p114倒數第2問題，是否回答成本比為補
    助案實際成本百分比…成本比去乘以成交額再扣掉進貨成本
    就是支付給議員回扣？）我說的是支付給業務人員。（筆錄
    p115中是否回答牋單是妳、陳朝金、林永青、林子芸填寫，
    也會模仿議員的筆跡來寫？）是。（筆錄中遭問及如何確定
    林子芸有無將回扣交給議員，妳是否回答林子芸除向妳拿錢
    要簽名外，也拿牋單或申請書給林永青證明她確實有交回扣
    給議員，如未交回扣，議員不會同意其將申請書或牋單拿回
    來？）我沒有說『回扣』，我是說『錢』。其他意思應該是
    一樣。（〈提示93他5259第1宗p83〉林永青調詢中稱業績明
    細表載成交卡號，有成交代表與議員銀貨兩訖，是否與你所
    知事實相符？）他這樣講就是這樣。（在宏傑公司是否知道
    業績明細表？）知道，是我做的。就是統計兩位業務的業績
    。依據是公司的成交紀錄。（成交紀錄何人負責製作？）業
    務林永青、林子芸會填寫成交紀錄、林永青編號，交給陳朝
    金。（據林子芸在調詢、偵訊、法院準備程序中，陳稱未向
    妳拿折讓等款項，有何意見？）我們曾對質過，傳票上就是
    有林子芸的簽名。（傳票上的簽名是否在其拿錢時簽？是事
    前簽或事後簽？）有時是同時簽，有時會事後簽。（為何會
    事後簽？）可能因停車不方便，我拿錢給她就忘了叫她簽。
    事後隔不久就會叫她簽。不會事前簽。」（原審卷第二宗第
    134至151頁）。
  (二)共同被告即臺北縣議員石進隆等人於調查局中供述：
  1.同案被告石進隆於偵查中證稱：「（〈提示宏傑公司85年業
    績明細表〉內有1筆85年5月8日你補助成福國小的回饋金12
    萬元，你有無拿到錢？）有。（當初是宏傑公司哪位業務員
    與你接觸？）是宏傑公司的業務員，在85年間與我接觸，當
    時我的助理王敏松向我要一筆補助，同時也提到林子芸小姐
    …（12萬元是如何來？）是王敏松交給我的。（除了這一筆
    之外，還有無其他與林子芸接觸的案子？）沒有。」（見93
    年度偵字第11459號偵查卷第十一宗第248至249頁），石進
    隆並於原審中對於85年間某日，被告林子芸在不詳地點向石
    進隆表示，若交付僅記載年度、補助金額並簽名之「臺北縣
    議員用牋」，將給付補助金額3成之款項以資酬謝。石進隆
    乃簽立僅記載年度、補助金額40萬元之「臺北縣議員用牋」
    （下稱空白牋單）1張，交予被告林子芸使用；被告林子芸
    則於不詳日期，在石進隆位於臺北縣境內之某服務處，透過
    石進隆助理王敏松轉交12萬元予石進隆，石進隆乃指示王敏
    松將之使用於服務處開銷支出等情坦承不諱，且石進隆亦因
    此遭原審判決共同依據法令從事公務之人員，利用職務上之
    機會，詐取財物，處有期徒刑1年10月，褫奪公權3年，緩刑
    4年（被告及檢察官均未上訴），有原審97年8月8日93年度
    矚訴字第2號在卷可稽。
  2.共同被告張金榮於93年10月13日調查局供承：「我是在議會
    認識林永青的，他向我自我推薦說他有作這行，他當初跟我
    講地方建設經費他可以作1個補助的處理，以1個年度來談，
    我會給林永青1個額度，林永青會跟我把補助回扣的成數談
    好，我就把牋單簽好交給他，過兩天後，林永青就會把談好
    的成數回扣交給我。（前述林永青都說好給幾成的回扣？）
    最多3成，也有2成或2成半的。（你從何時開始把牋單賣給
    林永青？且至何時？）85年開始直到我議員任內結束，每年
    都有。（林永青都是交現金的回扣給你嗎？）在我印象中都
    是現金。（你記憶中你所收取的各年度回扣各是多少？）我
    印象中每年度都是幾10萬元，只有1個年度是110多萬元。（
    林永青都是如何交付前述回扣？）有1次是送到烏來我家中
    ，當時他還帶他家人來，其他的都是在縣議會我的議員研究
    室中交給我的。（你的回扣都是林永青給的嗎？）對的。（
    90年你收取多少回扣？）我有收取回扣，但我忘記金額了」
    （見93年度偵字第11459號偵查卷第五宗第7至8頁反面），
    於93年10月13日偵訊中供稱：「（何時認識林永青？如何認
    識？）85年間林永青到議會自我介紹而認識。（你從何時開
    始把牋單賣給林永青？到何時為止？回扣有幾成？）85年底
    開始，我就部分費的賣給他，分為2部分，統籌分配款的回
    扣是1成半到2成，地方建設配合款是2成半到3成，時間到90
    年底。（〈提示如通公司及林永青住處扣案的張金榮空白牋
    單〉這些牋單是否你交付給林永青的？）這是我簽的名字，
    通常我都會寫金額。扣押物編號011-1牋單5張是我簽名沒有
    錯，其中3張的金額也是我填的，扣押物編號B001-1牋單7張
    正本1張影本，有1張正本簽名蓋章不是我，其他6張是我簽
    的沒有錯，另外扣押物編號A003議員牋單影本3張，簽名是
    我簽的，但是金額不是我填的。（你給林永青牋單時牋單上
    面有填些什麼？）應該是我寫的，但是也有幾張是只有簽名
    的。（林永青如何支付你回扣，使用現金或支票？）他都是
    用現金給我，大部分都是在議會的研究室給我，只有1次是
    送到我烏來的家中。」（見93年度偵字第11459號偵查卷第
    五宗第13至14頁）。雖被告張金榮上開供承係自85年年底開
    始販售空白牋單予被告林永青，惟扣案由證人林詩蓮所製作
    之業績明細表（扣押物編號019，影本見93年度偵字第11459
    號偵查卷第五宗第202頁），其中載明議員姓名、成交日、
    成交卡號、客戶名稱、預算、成交額、成本比、標準業績等
    情，而其中卡號85205號受補助單位鳳鳴國小、卡號85203號
    受補助單位民義國小、卡號85206號受補助單位中平國小，
    對照85年度地方建設經費報撥備查簿（見證物），被告張金
    榮申請補助鳳鳴國小部分會簽的日期為85年2月16日，報撥
    日期為85年3月26日，補助民義國小部分會簽的日期為85年2
    月29日，報撥日期為85年3月21日，補助中平國小部分會簽
    的日期為85年2月29日，報撥日期為85年4月2日，足見被告
    張金榮在85年2月16日之前即已將空白牋單販賣予宏傑集團
    。
  3.共犯林阿坤93年10月13日於調查局詢問中供稱：「補助學校
    時，大部分是林永青會先告訴我哪一間學校需要錢，之後需
    要補助的學校家長會電話通知我學校需要經費，我便會打電
    話給需要補助的學校校長，確認學校需要補助時，便請學校
    正式發文給我，我會依據學校公文寫撥款單交給縣議會議事
    組按程序進行撥款，事後林永青就該筆撥用補助款，退給我
    撥補款項的0.5到2成不等的錢，但究竟給我多少，我已記不
    清楚…就我所知，有販售議員統籌款空白牋單的議員分成幾
    個小團體，譬如以議長許再恩及胡憲章、簡文劉…黃瑞燦、
    李國芳等國民黨籍的縣議員有組織『北台會』…張金榮、蔡
    憲輝和我則是屬於同一個團體…」（見93年度偵字第11459
    號偵查卷第六宗第3頁反面、第5頁），於偵查中供稱：「（
    今天調查局中供稱於補助學校時，大部分是林永青會先告訴
    你哪一間學校需要錢，之後需要補助的學校家長會電話通知
    你學校需要經費，你便會打電話給需要補助的學校校長，確
    認學校需要補助時，便請學校正式發文給你，你會依據學校
    公文寫撥款單交給縣議會議事組按程序進行撥款，事後林永
    青就該筆撥用補助款，退給你撥補款項的0.5到2成不等的錢
    ，是否實在？）有的，確實我有拿。（你前述與林永青處理
    議員補助款之情形，至何時為止？）開始的時間大概是85年
    間，至於結束時間應該是91年左右。」（見93年度偵字第11
    459號偵查卷第六宗第131頁），又依扣案由證人林詩蓮所製
    作之業績明細表（扣押物編號019，影本見93年度偵字第114
    59號偵查卷第六宗第40頁），其中載明議員姓名、成交日、
    成交卡號、客戶名稱、預算、成交額、成本比、標準業績等
    情，而其中卡號85198號受補助單位土城國小、卡號85202號
    受補助單位民義國小、卡號85209號受補助單位厚德國小，
    對照85年度地方建設經費報撥備查簿（見93年度偵字第1145
    9號偵查卷第六宗第21至23頁），林阿坤申請補助土城國小
    部分會簽的日期為85年2月3日及2月28日，報撥日期為85年2
    月29日及3月26日，補助民義國小部分會簽的日期為85年3月
    26日，報撥日期為85年5月10日，補助厚德國小部分會簽的
    日期為85年4月10日，報撥日期為85年5月10日，足見林阿坤
    在85年2月3日之前即已將空白牋單販賣予宏傑集團。
  4.共同被告丁小川於調查局供稱：「（你有把前述議員補助款
    以3成或其他比率為代價，販賣給林永青或他的業務員嗎？
    ）大概85年的時候，有一位陳先生來新莊我的服務處找我，
    他告訴我有學校要購買設備可以配合，希望我開立議員補助
    款的單子給他，他就可以把補助款額度的3成交給我，我當
    時並沒有很在意這個事情，我當場就開了議員補助的單子給
    他，過了幾天他就拿單子金額的3成現金到服務處給我的助
    理…（前述陳先生拿到你服務處的3成現金是新台幣多少錢
    ？）36萬元。（〈提示宏傑公司仲介補助款使用情形一覽表
    議員丁小川部分及附件影本各1份〉所示資料是本組依法查
    扣宏傑公司之業績明細表等資料據以製作而成，其上記載『
    丁小川、成交卡號85012、85010、85011』等3案之補助款金
    額故120萬，前述你所收到的回扣36萬元是否就是這120萬元
    的3成？）對（並點頭）。…這筆錢不是一次送，是分幾次
    送，有一次是我親自收的，那一次我是收現金12萬元。」（
    見93年度偵字第11459號偵查卷第九宗第312頁反面至第314
    頁），於偵查中供稱：「（調查中供述85年間，有一位陳先
    生到你服務處，告知你有學校要購買設備，希望你開立議員
    補助款牋單，可以把補助款額度的3成交給你，你當場就開
    了議員牋單給他，過了幾天他拿了牋單金額的3成現金給你
    的助理，你指示將前直接用在選民服務是否實在？）實在。
    （是你開立補助鶯歌、永福、秀朗國小的3筆？）是的。（
    在調查局你供稱，有1次你親自收了12萬元？）有收12萬元
    。（是否收受36萬元的回扣？）是的。」（見93年度偵字第
    11459號偵查卷第七宗第84頁）等語明確。
  (三)查議員補助款之動支，係由臺北縣議員填具牋單，載明動支
    經費年度、補助對象、用途及補助金額後，由議員自行或經
    由臺北縣議會送交臺北縣政府（地方建設配合款部分送交主
    計室，統籌分配款部分送交財政局），再由臺北縣政府通知
    受補助對象，俟受補助對象陳報擬受補助計畫相關文件，並
    經主管機關核定後，受補助單位須依計畫執行，並檢附原始
    憑據等以辦理經費核銷一節，有臺北縣政府94年6月6日北府
    主一字第0940426501號函附卷足參（見原審卷第五宗第63至
    64頁），足認議員補助款之動支，須由議員本人簽立牋單，
    載明動支經費年度、補助對象、用途及補助金額，並經受補
    助單依規定辦理採購案之公告、招標或比價、驗收等法定程
    序，完成採購案後陳報憑據申報請款，縣政府予以審核後撥
    款等情，應可認定。
  (四)關於桃園縣議員補助款部分除上述證詞外，尚有下列證述：
  1.被告林永青於93年9月22日調查局中供稱：「（你前述宏傑
    關係企業仲介議員配合款業務，流程為何？）首先由我或林
    子芸先透過電話聯絡桃園議員，約定時間到議員的服務處或
    是議會去找他們，見面時告訴議員我們有在做議員的配合款
    ，他們就會問我們怎麼算，我們就會告訴他們大約是『3』
    意思是以配合款的3成或3成以上代價想向他們買配合款，如
    果議員認為可以，我們都當場一手交錢一手交『申請書』，
    議員交給我們的『申請書』上大多只有簽名或蓋章，至於其
    他欄位都是空白的，之後我再到桃園找學校校長及總務組長
    洽談，告訴他們可以幫他們爭取到桃園縣議員的配合款，但
    是條件是爭取下來的配合款所辦理的採購案或標案必須交給
    宏傑關係企業承包，如果學校也同意，我們會幫忙學校製作
    預算書或計畫書，提供學校陳報給桃園縣政府審核，並把議
    員賣給宏傑關係企業的申請書填寫上受補助單位、金額後，
    送到桃園縣政府工務局申請撥發配合款，等配合款撥下來後
    ，學校必須依約由宏傑關係企業來承作，宏傑關係企業在完
    成學校的採購案或標案後，再提供浮編價格的發票給學校辦
    理報銷並請款（『申請書』是由你還是林子芸拿去給桃園縣
    政府？）我和林子芸都有拿去，要看議員是誰去接洽的。（
    你用哪些公司名義開立發票給受補助學校報銷？）大概有宏
    傑實業有限公司、介壽興業有限公司、漢伸開發股份有限公
    司及宏穩企業有限公司，要看當時得標是用這四家公司的哪
    一家，再開立發票。（前述交易，宏傑企業如何獲利？）我
    們向議員購買配合款，必須先行支付3成或3成以上回扣給議
    員，再加上人事、業績獎金及行政費用等，實際支付在採購
    案或標案的成本就必須控制在3成以下，最高不能超過4成，
    否則公司就沒賺頭。（林子芸交付給議員的回扣款是誰給她
    的？）因為我很信任林詩蓮，所以都是我或王美雲交給林詩
    蓮，要林詩蓮轉交給林子芸。（林子芸需要回扣款，是向誰
    提出需求？）她會告訴林詩蓮，林詩蓮再和我聯絡，我就領
    款給林詩蓮處理。（〈提示林詩蓮93年5月18日扣押物編號
    ：光027桃園縣議員用牋〉所示『申請書』據林詩蓮接受本
    組詢問時供稱，是她在離開宏傑關係企業前攜帶出來的，為
    何桃園縣議員呂邱葉的配合款『申請書』會在宏傑關係企業
    出現？）這些『申請書』就是我前面講的，宏傑關係企業向
    桃園縣議員購買配合款時，議員呂邱葉交給我使用，但是還
    沒有使用完留下來的申請書。（前示『申請書』有簽名『呂
    邱葉』，是什麼人簽的？）這是呂邱葉自己簽的。（前示『
    申請書』上『呂邱葉』印鑑，也是呂邱葉蓋的嗎？）對啊，
    這都是他自己蓋的。（〈提示林永青93年7月13日扣押物編
    號：B001-4議員用牋乙張〉所示資料係本組依法在宏傑關係
    企業搜索而來，何以桃園縣議員林正峰的配合款『申請書』
    會出現在宏傑關係企業？）這也是宏傑關係企業向桃園縣議
    員購買配合款時，議員林正峰交給我使用，但是還沒有使用
    完留下來的申請書。（前示『申請書』有簽名『林正峰』，
    是什麼人簽的？）這是林正峰自己簽的。（前示『申請書』
    上『林正峰』印鑑，也是林正峰蓋的嗎？）對啊，這都是他
    自己蓋的。（前示你簽名的85年業績資料，上面記載意義為
    何？）這張業績明細表是記載林子芸的業績明細，上面的議
    員林山峰、石進隆、丁小川、林孝光、朱永惠、鄧文昌、胡
    憲章及林海瑞，都是林子芸去接洽的議員，上面數字意義，
    以林山峰來說，『0.3』是代表林山峰拿的補助款回扣成數
    ，『業績37.37』是代表林山峰給宏傑集團的配合款額度37
    萬3千7百元，『折讓11.21』是代表支付給林山峰配合款3成
    11萬2千1百元，『帳上業績37.07』是表示宏傑集團已經實
    際使用掉林山峰配合款的金額37萬07百元，『回收業績37.0
    7』是代表實際向受補助單位回收的款項37萬07百元，『回
    收業績』上還是載明是『林子芸收回業績』，所以這一頁是
    林子芸的業績明細，至於其他的數字意義依此類推。（前示
    資料記載販售配合款給宏傑關係企業的桃園縣議員有哪些？
    ）除了林山峰及鄧文昌外，還有蕭豐湧、林光華、林正峰、
    邱德順、王唯任、何政雄、呂邱葉及曾榮鑑。（前述10位桃
    園縣議員有哪些是你去接洽的？）除了鄧文昌、邱德順及林
    山峰事由林子芸去洽談的，其他蕭豐湧、林光華、林正峰、
    王唯任、何政雄、呂邱葉及曾榮鑑，都是我親自去接洽的。
    前示資料記載到桃園縣議員，都是曾經販售配合款給宏傑關
    係企業，換取3成或3成以上回扣的議員囉？）對（並點頭）
    。（〈提示林詩蓮93年5月27日扣押物編號：008補助款使用
    於學校明細紀錄乙冊〉所示資料係何人製作？內容為何？）
    除了第一頁的筆跡不像是我公司會計林詩蓮的以外，其他都
    是林詩蓮製做的，內容是記載某議員把配合款賣給宏傑關係
    企業後，宏傑關係企業把配合款用在哪一個受補助單位及補
    助金額。（所以你的意思是，前示林詩蓮的帳記資料確實是
    議員販售配合款給宏傑關係企業換取回扣的交易明細無誤囉
    ？）對（並點頭）。（你和桃園縣議員蕭豐湧洽談販售議員
    配合款之詳情為何？）我記得蕭豐湧在擔任桃園縣議員第13
    屆議員時，我曾到議會及服務處找過他談論買配合款的事，
    我記得他的服務處和住家是同一個住址，都是桃園縣民生路
    ，靠近三民路口，1樓是他的服務處，2樓以上是他的住家，
    我都到他服務處1樓把配合款的回扣交給他，至於詳細地址
    及次數我記不清楚。（你和桃園縣議員呂邱葉洽談販售議員
    配合款之詳情為何？）我記得開始和呂邱葉有交易是在她擔
    任第12、13屆議員時，我也是都到她位在桃園縣八德市的服
    務處把配合款回扣交給她，她的服務處也是和住家是同一地
    址，是在經營代書事務所，只是詳細地址及交易次數我都忘
    記了。（你和桃園縣議員王唯任洽談販售議員配合款之詳情
    為何？）王唯任在八德市的綽號叫『燒酒王』，我和王唯任
    的交易次數及金額，也已經記不清楚了，但是我和他交易都
    是在他位在八德市○○路的服務處，他的服務處和他的金屬
    廢棄物回收廠設立在一起的，至於住家我雖然去過，但是已
    經忘記地址了。（你和桃園縣議員林正峰洽談販售議員配合
    款之詳情為何？）我和林正峰的交易時間、次數及金額，我
    已經記不清楚了，但是交付回扣地點都是在他位在龜山鄉○
    ○路上的服務處，而且他的服務處也是他的住家，是正統的
    三合院，門口有一個晒穀場。（你和桃園縣議員林光華洽談
    販售議員配合款之詳情為何？）林光華是原住民，我和林光
    華的交易地點是在議會的休息室，之前曾到過他位在大溪鎮
    南興里的服務處，他的服務處也是他的住家，離北二高交流
    道大概只有1公里左右，而且我記得林光華有一次收了我的
    回扣款，等到我要使用他的配合款『申請書』時，竟然被撤
    銷掉，經我向他查詢，他才告訴我配合款額度已經賣給別人
    ，所以我只好自己吸收虧損，所以從此我就不和林光華交易
    了。（你和桃園縣議員何政雄洽談販售議員配合款之詳情為
    何？）我和何政雄交易是在他的服務處，服務處同時也是他
    住家，而且從事飼料的盤商，但是詳細地只我忘記了。（你
    前往拜訪桃園縣議員時，有沒有人陪你去？）我記得林詩蓮
    曾經和我拜訪過王唯任…」（見93年度他字第727號卷第四
    宗第382至393頁），於93年9月22日偵查中供承：「（請說
    明宏傑關係企業如何仲介桃園縣議員配合款？）首先由我或
    林子芸，因我們都是業務員，我們二人各自透過電話聯絡要
    拜訪的議員，我和林子芸都會親自跟議員本身見面，約定到
    議員的服務處或議會會場或議會的休息室，如果到會場議員
    就會帶我去休息室，我見面時就告訴議員說我在做議員配合
    款（即議員有一額度供他們自由運用），我所說的配合款即
    是指地方建設經費補助款，我會先問議員說你們的額度是否
    已處理掉（是否已答應別人），若他說已處理掉，我就會說
    有機會再給我服務，若尚未處理掉，我就會說是否有機會讓
    我服務，有時他們問我成數為何，有時我會主動說，我會告
    訴他們大約是『3』（即3成，例如地方建設經費補助款是1
    百萬元，我就要給他30萬元），有時議員會說再看看，我就
    會密集向他們拜訪，到最後結論就是『有』或『沒有』，我
    親自接洽的議員有林正峰、蕭豐湧、王唯任、呂邱葉、曾榮
    鑑、林光華、何政雄等7位，至於上開7位以外的都是由林子
    芸接洽，至於為何會選上上開7位議員是基於經濟的考量及
    生意上的緣分，上開7個人是我在84年開始陸陸續續接觸，
    到88年左右，有時議員會告訴我如我說的『3』，有些議員
    會告訴我別的議員不是這樣，我會問他到底多少，有時會說
    別人作『3.3』或『3.5』我就知道意思了，我會衡量我的利
    潤，跟他研究，後就會達成雙方的共識，故我與議員的成數
    是因人而異的，但最少都是3成，我去談的時候，例如是1百
    萬元的地方建設經費補助，我就會準備30萬元，該30萬元有
    時我會自己領，有時我會請我太太領，該帳戶是公司的帳戶
    ，但是都會告訴林詩蓮，因林詩蓮的能力很強，是公司的樞
    紐，且我們公司的人很少，所以幾乎都是她在坐鎮公司，原
    則上領錢都是我或我太太去領，林詩蓮去領的時間會比較少
    ，若議員與我合議，我就會當場把30萬交給他，議員就會親
    自在『申請書』上簽他的姓名或有時多蓋個印章，至於其他
    欄位都是空白，我們會先討論每張申請書要做多少錢，他再
    決定給我的張數，有時我怕我寫錯，若議員要求的成數超過
    『3』，我就會告訴他剩下的部分我改天再拿給他，後拿到
    申請之後，我再到給我申請書的議員選區的學校，因這是議
    員要求我盡量到他的選區，但有時還是會到非他的選區，找
    學校校長及總務組長洽談，問他們學校有無欠東西，告訴他
    們我手上有某議員的經費，學校聽就聽的懂了，有時學校會
    叫我們自己規劃，有時學校會指定欲購買的東西，該東西若
    我們公司有，我們就會提供，若不合用我們就問學校需要什
    麼，配合他們的需要到外面去購買，例如10萬元為例，若議
    員拿3，我就剩7萬可以做，我必須買7萬元以下才有利潤，
    若是我們公司的，我的利潤空間就較大，我再以介壽興業、
    宏傑、宏穩、漢伸等公司的名義開10萬的發票給學校核銷，
    我想學校應該知道，但我不敢確定學校是否知悉，後由我或
    林詩蓮或林子芸在『申請書』填寫上受補助單位、金額、日
    期後，就送到桃園縣政府工務局辦理有關議員地方建設經費
    補助業務之人申請撥發配合款，工務局開始作業，我想應是
    工務局將錢撥下到受補助單位，學校才開始進行採購手續，
    我們就依先前談好的條件，把東西給學校，並將發票給學校
    供其核銷。（宏傑關係企業利用桃園縣議員的地方建設經費
    所補助的單位，都是學校嗎？）對。（前述你向議員購買地
    方建設經費補助回扣，是以現金或支票交易？）我們都是用
    現金交易，是我親自交給上開我曾接觸7位議員，帳戶大部
    分都是宏傑公司的帳戶。（林子芸需要回扣款，是向誰提出
    需求？）她會告訴林詩蓮，林詩蓮再和我聯絡，我就領款給
    林詩蓮叫她交給林子芸去處理。（提示卷附扣案之『申請書
    』上的『呂邱葉』『林正峰』簽名是何人簽署？）都是他們
    自己簽完再交給我的。（〈提示林詩蓮所製作之應收帳款明
    細表、銷貨進貨明細表、業績明細表〉內容是否屬實？）他
    做的內容是正確…（上開7位議員何時向你拿取多少地方建
    設經費補助款的回扣？）太久了，不記得了，應是以林詩蓮
    所記載的帳冊為主，因林詩蓮最清楚了，我及林子芸都會告
    訴林詩蓮都會記載相關的帳冊中，該帳冊就我記憶中她沒有
    出過差錯。（請你再次確認與你接觸的桃園縣議員並收取你
    地方建設經費補助款回看的議員有哪些？）林正峰、蕭豐湧
    、王唯任、呂邱葉、林光華、何政雄等7位議員。」等語明
    確（見93年度他字第727號卷第四宗第416至419頁）。
  2.證人林詩蓮於93年8月30日於調查局詢問中證稱：「（妳和
    林永青拜訪過哪些桃園縣議員？）有蕭豐湧、王唯任、何政
    雄、林正峰、及林光華等，另外我記得也曾和林子芸去拜訪
    過鄧文昌。（你和林永青及林子芸去拜訪前述桃園縣議員談
    些什麼？）林永青和林子芸和議員談論的內容，主要是以在
    學校推廣環保產品為理由，要求議員看看是不是可以撥發補
    助款，如果可以撥發補助款，林永青及林子芸就當場承諾會
    回饋給議員。（前述林永青及林子芸的『回饋』其意為何？
    ）就是他們支付給議員的補助款回扣。（你如何確定林永青
    和林子芸答應給議員的回饋就是補助款的回扣？）林永青和
    林子芸在和議員談的時候，不會講得那麼白，因為我是宏傑
    集團的會計，事後他們向我請款時，他們會告訴我這是要先
    給議員的，再由我向林永青的配偶王美雲請款，請領下來的
    款項我再轉交給林永青或林子芸，並請他們在傳票上簽名認
    證，所以我知道他們和議員談論的就是販售議員補助款的事
    。（〈提示扣押物編號：019：業績明細表及扣押物編號：0
    08補助款使用於學校明細紀錄乙冊〉所示資料係何人製作？
    ）是我在宏傑公司擔任會計時，依據宏傑公司的成交卡及實
    際出帳金額來登載的，其中扣押物『補助款使用於學校明細
    紀錄』是我手寫的草稿，之後我會把上面記載的內容，轉騰
    到『業績明細表』上，再拿給總經理林永青過目用。（前示
    『業績明細表』中，85年的業績明細，各欄位意義為何？）
    業績明細表最前面登記的是議員的名字，『業績』欄是記載
    當年度該議員撥款的配合款額度，『回收業績』就是議員撥
    發的配合款減去尚未向受補助單位收款的額度，『折讓』就
    是實際支付議員的回扣，『帳上業績』就是配合款撥發到受
    補助單位，宏傑公司和受補助單位的成交金額，『未收款』
    就是宏傑公司和受補助單位成交後，尚未收付的款項，至於
    議員名字旁邊會記載『0.3』、『0.35』及『0.4』等就是支
    付議員回扣的成數。（依前示資料桃園縣議員蕭豐湧共拿多
    少回扣？）蕭豐湧在85年間，共販售議員配合款519萬5,810
    元的配合款給林永青，拿了3.5成的配合款回扣147萬3,441
    元，86年間共販售800萬元的配合款給林永青，拿了3.5成的
    回扣280萬元。（依前示資料桃園縣議員呂邱葉共拿多少回
    扣？）呂邱葉在85年間，共販售158萬2,980元的配合款額度
    給林永青，拿了4成的配合款回扣63萬3,592元，86年間，共
    販售486萬7千元配合款給林永青，其中400萬元是拿3.5成回
    扣140萬及86萬7千元是拿3成回扣26萬元，總共166萬元。（
    依前示資料桃園縣議員林正峰共拿多少回扣？）林正峰在85
    年間共販售99萬4,100元配合款給林永青，拿了3成回扣款29
    萬8,230元，86年間共販售160萬元配合款給林永青，拿了3
    成回扣款48萬元，87年間共販售了100萬元的配合款，也拿
    了3成回扣款30萬元。（依前示資料桃園縣議員王唯任共拿
    多少回扣？）王唯任在85年間，共販售配合款890萬元給林
    永青其中311萬6,120元是拿4成回扣124萬6,450元，447萬7,
    050元是拿3.5成回扣156萬7千元，總共297萬元的回扣。（
    依前示資料桃園縣議員邱德順共拿多少回扣？）邱德順在84
    年間共販售500萬元配合款給林永青，大約拿了配合款的3成
    回扣款150萬元。（依前示資料桃園縣議員鄧文昌共拿多少
    回扣？）鄧文昌在84年間，販售了148萬元的配合款給林永
    青，拿了3成配合款的回扣款44萬4千元，85年間，共販售1,
    127萬5,086元的配合款給林永青，其中74萬4,300元是拿3成
    回扣22萬3,290元，274萬4,396元是拿3.3成回扣90萬5,650
    元，778萬6,390元是拿3.5成回扣272萬5,236元，總共拿了3
    85萬4,176元，86年間販售了484萬元的配合款，也拿了3.5
    成左右的回扣168萬元；87年間販售了800萬元的配合款給林
    永青拿了3.5成回扣280萬元。（依前示資料桃園縣議員何政
    雄共拿多少回扣？）何政雄在85年間，共販售260萬5,535元
    的配合款給林永青，拿了3.5成配合款的回扣91萬1,900元，
    另外86年5月間，也販售20萬元的配合款給林永青，拿了3.5
    成回扣款7萬8千元。（依前示資料桃園縣議員林光華共拿多
    少回扣？）林光華在85年間，共販售130萬元的配合款給林
    永青，並拿了3成配合款的回扣39萬元，86年間，共販售625
    萬元的配合款給林永青，並拿了3成回扣款187萬5千元，87
    年間，販售93萬元的配合款給林永青，並拿了3成回扣款27
    萬9千元。」（見93年度他字第727號卷第四宗第241至243頁
    ），93年8月30日於偵查中證稱：「（〈提示93年8月30日調
    查局偵訊筆錄〉內容是否實在？是否出於自己自由意思下所
    為陳述？有無受到強暴脅迫？是否看完筆錄後才簽名？）第
    11頁第3行開始到最後1行的錢確實有交給業務員，這些錢都
    是給議員的回扣金（即現金支出傳票上的金額總額），但是
    業務員有無交付給議員我不清楚，上開金額都是業務員（林
    永青或林子芸）打電話給我或老闆娘（王美雲），我再依據
    他們說的金額或老闆娘告訴我的金額填寫現金支出傳票，後
    再向出納領取傳票上的現金，再由業務員簽收，我再將傳票
    上的現金交付給業務員收執轉交給議員。我確實有將傳票上
    的金額交給業務員，若我親自交給業務員，我會請業務員簽
    名，若是老闆娘交付的話，我一樣編製傳票，只是沒有請業
    務員簽名，以區別該現金事由我或老闆娘交付給業務員。至
    於該金額林永青與林子芸有無確實交付給議員我不清楚，因
    為我都是坐林永青的車下桃園，且也不是常常下桃園，帳上
    記載的金額都是業務人員（林永青、林子芸）拿議員的牋單
    （如卷附之申請書）給我作帳，告訴我那個議員、總額度多
    少、回扣幾成，我依據上開資料製作如卷附今日筆錄第211
    頁後附手抄本，如議員呂邱葉部分，其中『158.398』是補
    助的總額度，『0』是指工程已在當年度做完，沒有留，在
    過來的『158.398』其實這部分是口頭與呂邱葉約定的金額
    應該是160萬元，但是我是以實際補助的金額記載，記載金
    額絕對比口頭金額少不會多或相等，就會取得呂邱葉的空白
    申請書張數，這一部分都有呂邱葉簽名，申請書上其他的學
    校名稱、金額、年度、日期部分都是我們公司的林永青或我
    簽的，別人簽的機會比較少，這件事只有我、林永青、陳朝
    金、林子芸四個人知道，以現金支付給業務人員，業務人員
    再交給議員，上開資料做完後，其他跑學校的業務員就會去
    找需要產品的學校，大部分都是賣宏傑等5家關係企業所生
    產開模的環保類東西，該產品賣給學校的價格是跟市價差不
    多的，該東西外面沒有賣，因該東西是自己生產的，利潤空
    間很大，故他們只是擴大賣出去的機會，所以給議員回扣後
    仍有利潤，若學校有需要，業務員會回公司填寫成交卡，林
    永青就會在成交卡上編卡號，其上就會有客戶名稱、種類、
    金額等資料，至於議員的回扣部分，我們帳上是以現金支出
    傳票上會計科目記載借預付款，摘要部分是業務員及議員中
    姓名中的一個代表字，其中的阿拉伯數字是議員賣給我們的
    額度，後傳票上之金額欄是我們給他的回扣，兩相核對即可
    算出我們給議員的成數，沖銷的部分，我們是用轉帳傳票來
    寫，會計科目是借記銷貨折讓貸記預付款，沖銷之前現金支
    出傳票的預付款，其中轉帳傳票上的摘要是記載成交卡號，
    金額欄是成交卡號回扣的總額，記完後會先記到日記帳，之
    後再過總分類帳。（請說明現金支出傳票記載方式？）上之
    日期係我交付回扣金給業務員，由業務員在覆核欄簽收，我
    在會計欄上簽名，摘要部分前是業務員及議員的姓名中的一
    字，之後的阿拉伯數字是申請書上的總額度（一次買的總額
    度），金額欄的部分是回扣金，上開金額我都是當天以現金
    方式給業務員。（蕭豐湧在85、86年間，共販售多少配合款
    給林永青，拿了多少回扣？）85年度部分至少519萬5,810元
    整，回扣部分至少是147萬3,441元整（3.5成的回扣），86
    年部分至少是800萬元整，回扣部分（3.5成的回扣）280萬
    元整，因為議員賣的配合款是整數，但是依據我整個年中的
    統計是以實際撥款的金額去計算，所以金額會比議員賣的部
    分少一點，絕不會比他多，這是我記帳的方式，其他議員同
    此類推。上開金額計算我是依卷附業績明細表之預算攔之總
    額按各議員計算（業績明細表議員下方有記載議員的金額，
    例如鄧文昌我寫800，就是鄧文昌賣給我們的金額，額度是
    預算攔的總額，客戶名稱是我們將他們分配學校名稱，成交
    額事實記開立發票給學校的額度，成本比是我們進貨成本加
    上回扣成交額）至於業績總表上之議員後方0點幾，是議員
    的回扣成數，這些成數是業務員告訴我的，在領現金簽發傳
    票時告訴我的，回扣部分是依現金支出傳票上來記載，因此
    上開金額確實有交給業務員。（呂邱葉在85、86年間，共販
    售多少配合款給林永青，拿了多少回扣？）85年度部分至少
    158萬2,980元整，回扣部分至少63萬3,592元（4成的回扣）
    ，86年部分至少是486萬7千元整，其中400萬元是拿3.5成回
    扣140萬，其中86萬7千元是拿3成回扣26萬元，86年總共回
    扣金額166萬元。（林正峰在85、86年間，共販售多少配合
    款給林永青，拿了多少回扣？）85年度部分至少99萬4,100
    元整，回扣款部分至少29萬8,230元整（3成的回扣），86年
    部分至少160萬元整，48萬元是回扣（3成），87年賣100萬
    元，回扣款30萬元（3成）。（王唯任在85年間，共販售多
    少配合款給林永青，拿了多少回扣？）85年度部分至少890
    萬元，其中311萬6,120是拿4成回扣為124萬6,450元整，其
    中447萬7,050元是拿3.5成回扣，金額為156萬7千元，總回
    扣金約為297萬元整。（邱德順在84年間，共販售多少配合
    款給林子芸，拿了多少回扣？）84年度部分至少500萬元，
    其中150萬是拿3成回扣。（鄧文昌在84至87年間，共販售多
    少配合款給林子芸，拿了多少回扣？）84年度至少148萬元
    ，其中44萬4千元整是3成回扣，85年度部分1,127萬5,086元
    ，其中74萬4,300元是拿3成回扣，金額是22萬3,290元整，
    其中274萬4,396元是拿3.3成回扣90萬5,650元整，778萬6,3
    90元是拿3.5成的回扣，回扣金是272萬5,236元整，85年共
    拿385萬4,176元整，86年共484萬元整，拿3.5成的回扣，金
    額為168萬元整；87年共800萬元整，拿3.5成的回扣，金額
    為280萬元整。（何政雄在85、86年間，共販售多少配合款
    給林永青，拿了多少回扣？）85年度部分至少260萬5,535元
    整，拿3.5成的回扣，金額為91萬1,900元整，86年20萬元，
    回扣3成，金額7萬8千元。（林光華在85、86年間，共販售
    多少配合款給林永青，拿了多少回扣？）85年度部分至少13
    0萬元整，拿3成回扣，金額39萬元，86年625萬元整，回扣
    款3成金額為187萬5千元整，87年93萬元整，3成回扣金額為
    27萬9千元整。」（見93年度他字第727號卷第四宗第373至3
    77頁）。
  3.證人即宏傑公司業務聶詩易於偵查中證稱：「是否曾任職宏
    傑實業有限公司？）是82、83年間到86、87年間，但中間有
    一段時間離開又再回去。我在公司裡面擔任外務及送合約書
    、預算書等資料到學校。都是林永青告訴我某某學校需要什
    麼東西，我就到該校找校長或總務主任，他們會帶我到現場
    看，我會帶師傅（先前與宏傑公司有配合之廠商）到現場丈
    量，量好後把相關尺寸帶回公司，宏傑公司內有人將預算書
    表及平面圖等相關資料做好放在我桌上，我就會將它帶到學
    校去交給該校的總務主任…（漢伸、介壽、宏穩、綠美等公
    司實際負責人？）林永青，上開公司都在同一處所上班。（
    〈提示卷附桃園縣政府函〉有哪些補助改善學校工程之預算
    書、單價分析表及平面圖是宏傑公司所製作？）在東勢國小
    部分有桃園縣政府發文日期字號86府教國字第201805號、12
    7281號；上湖國小桃園縣政府發文日期字號86府教國字第12
    7276、127289、136659號；介壽國小桃園縣政府發文日期字
    號86府教國字第135474、137478、58929、54166號、85府教
    國字第234117號；龍壽國小桃園縣政府發文日期字號86府教
    國字第134807、240445、207371號；福安國小桃園縣政府發
    文日期字號83府教國字第172860號；楊梅國小桃園縣政府發
    文日期字號86府教國字第181949號；南門國小桃園縣政府發
    文日期字號86府教國字第216537號；龜山國小桃園縣政府發
    文日期字號86府教國字第144852號；南崁國小桃園縣政府發
    文日期字號86府教國字第227826、216535號；普仁國小桃園
    縣政府發文日期字號86府教國字第206652號；霄裡國小桃園
    縣政府發文日期字號86府教國字第177577號；大成國小桃園
    縣政府發文日期字號86府教國字第201807、156131號；富台
    國小桃園縣政府發文日期字號86府教國字第200622、185035
    、211595、177578號、85府教國字第35189號；僑愛國小桃
    園縣政府發文日期字號86府教國字第156246、135384號；青
    溪國小桃園縣政府發文日期字號86府教國字第136657、2192
    98號；富岡國小桃園縣政府發文日期字號86府教國字第1905
    37、136656、177579號；武漢國小桃園縣政府發文日期字號
    86府教國字第258568號之工程預算書圖等相關資料都是我們
    公司所製作，但卷附一些資料因無預算書圖等資料，無法判
    別是否有我們公司製作。（請款方式？）款項下來後，學校
    會通知公司，由我去領…（陳朝金和林子芸在公司內負責何
    職務？）我到學校瞭解學校需要後，林永青會叫陳朝金去找
    廠商承作該工程，林子芸有跑學校亦有跟議員接洽…（是否
    知悉林永青專門作議員補助方面的工程？）…我知道我公司
    是專作議員補助款相關工程。」（見93年度他字第727號卷
    第六宗第293頁反面至第295頁）
  4.而證人即福安國小總務主任古正全於調查局及偵查中證稱：
    在85年間經由一個主動來校男子協助爭取到何政雄、林光華
    的補助款，該名男子只說相關業務要跟宏傑公司聯絡，預算
    書是由該男子提供的（見93年度他字第727號卷第五宗第285
    至第288頁、第315至316頁），證人即富岡國小校長曾德煐
    於調查局及偵查中證稱：林光華、呂邱葉、蕭豐湧議員補助
    富岡國小的申請書都是宏傑公司製作（見93年度他字第727
    號卷第六宗第16至17頁反面、第74至76頁），證人即青溪國
    小總務主任許淵慶於調查局及偵查中證稱：經費解決前學校
    討論需要作何工程，之後校長說經費已經解決，廠商就來找
    我們且拿預算書圖給伊，這時就沒有再訪價（見93年度他字
    第727號卷第六宗第93至94頁、第85至86頁），證人即僑愛
    國小總務主任彭成億於調查局及偵查中證稱：85年間一位自
    稱介壽公司的男子來僑愛國小，表示可協助我們爭取議員補
    助款，經校長同意後，介壽公司就會提出預算金額及預算書
    圖供僑愛國小申請補助款，85及86年間都是由介壽公司及宏
    傑公司包攬僑愛國小校舍改建工程，宏傑公司事由聶詩易來
    洽談並提供預算書圖（見93年度他字第727號卷第六宗第149
    至151頁、第189至192頁），證人即介壽國小總務主任江枝
    清於調查局及偵查中證稱：議員從未到學校表示要不要經費
    ，是廠商到學校表示可以提供經費方面的協助，87年間改善
    教學環境工程及亮面不銹鋼鐵窗工程的預算書相關圖說都是
    廠商提供的（見93年度他字第727號卷第六宗第194至196頁
    、第238至241頁、第243至244頁）
  (五)並有會計憑證、業績明細表、補助款使用於學校明細紀錄、
    訂購單、臺北縣議員用牋、筆記本、宏傑公司仲介議員補助
    款使用情形一覽表、地方建設經費報撥備查簿、臺北縣政府
    核定各項補助款總登記簿等可參：
  1.扣案由證人林詩蓮製作之「轉帳傳票」，以88年1月31日之
    轉帳傳票（見93年度偵字第11459號偵查卷第五宗第110頁）
    為例，係記載「（會計科目）銷貨折讓，（摘要）總榮8806
    9，（金額）156810，（會計科目（預付款，總榮88069，15
    6810」（交易代號88069等具體內容，詳93年度偵字第11459
    號偵查卷第五宗第10頁宏傑公司仲介議員補助款使用情形一
    覽表），依林永青上開證述內容，轉帳傳票中之「總」字係
    指林永青，「榮」字係指被告張金榮，在「預付款」或「銷
    貨折讓」科目中列名之議員，實際上確有收受議員補助款額
    度一定比例之利益；參以林詩蓮於原審審理中，亦結證稱上
    開記載係依營業資料而製作（原審卷第二十一宗第204頁）
    ，則以宏傑集團之上開內部資料記載共同被告張金榮等動支
    其議員補助款額度之詳細資料，而林永青又係該集團之實際
    負責人，倘非其確與共同被告張金榮等洽談有關不法運用議
    員補助款及交付不法利益之情事，並取得張金榮等所簽立之
    牋單，會計林詩蓮自無於宏傑公司內部會計憑證登載上開涉
    及營業資料內容之必要。
  2.扣案由證人林詩蓮所製作之業績明細表，其中載明共同被告
    張金榮等人之姓名、成交日、成交卡號、客戶名稱、預算、
    成交額、成本比、標準業績等情，其所記載之客戶名稱、預
    算等細節，核與被告張金榮、王景源、簡文劉、鍾小平、李
    學益何玉枝、陳文治、丁小川、胡憲章、朱永惠及共犯石進
    隆、林雪琴、林阿坤、吳善九、林孝光、林重誠、林海瑞、
    蔡憲輝、黃瑞燦、李國芳等臺北縣議員，及王唯任、何政雄
    、呂邱葉、林山峰林正峰、林光華、邱德順、鄧文昌、蕭豐
    湧等桃園縣議員之補助款額度以補助附表一(一)至(五)、(六)１、
    (七)、(八)１、(九)、(十)１、(十一)１、(十二)１、(十三)１、(十四)１及附表二(一)
    １、(二)１、(三)１、(四)１、(六)、(七)１所示及附表三(一)１、(二)、
    (三)１、(四)１、(五)１、(六)１、(七)１、(九)１、(十)１等所示單位之
    資料相符。再參以扣案同由證人林詩蓮所製作之補助款使用
    於學校明細紀錄（扣押物編號008），其中復載明共同被告
    及上開共犯之姓名、日期、成交卡號、受補助單位、補助金
    額等情，且其上所記載之客戶名稱、預算等細節，核與上開
    被告及上開共犯等動支其議員補助款額度以補助附表一(一)至
    (五)、(六)１、(七)、(八)１、(九)、(十)１、(十一)１、(十二)１、(十三)１、(十四)１
    及附表二(一)１、(二)１、(三)１、(四)１、(六)、(七)１所示及附表三
    (一)１、(二)、(三)１、(四)１、(五)１、(六)１、(七)１、(九)１、(十)１所
    示單位之資料相符，以上開高達上百次動支議員補助款之具
    體情形，無公務人員身分之宏傑集團人員竟能準確記錄其具
    體金額、受補助單位等細節，其中若非涉及不法情事，何能
    如此？
  3.扣案之訂購單係宏傑公司記錄向生產商進貨成本之資料，業
    據證人即共同被告陳朝金於調詢、偵訊中證述明確（93年度
    偵字第11459號偵查卷第十三宗第19頁反面、第33頁），足
    證宏傑公司負責人即被告林永青等取得臺北縣議員即被告王
    景源等人所簽立之牋單後，即以事實欄所示之方法，向各學
    校招攬予以補助添購設備或承作工程，再向上開訂購單所示
    廠商訂購或定作。參以牋單上須記載補助對象、用途及補助
    金額，有上開臺北縣政府94年6月6日北府主一字第09404265
    01號函所附臺北縣政府執行「議員地方建設配合款」標準作
    業流程說明附卷可佐（見原審卷第五宗第70頁），衡情倘附
    表一(一)至(五)、(六)１、(七)、(八)１、(九)、(十)１、(十一)１、(十二)１、(十三)
    １、(十四)１及附表二(一)１、(二)１、(三)１、(四)１、(六)、(七)１所示
    及附表三(一)１、(二)、(三)１、(四)１、(五)１、(六)１、(七)１、(九)１
    、(十)１所示議員確實恪遵補助款制度設立之意旨，基於為地
    方爭取經費之動機，自當先行主動探求或經由適當管道反應
    而瞭解地方各學校、機關團體之實際需求，於簽立牋單時應
    一併載明受補助單位、用途及補助金額，殊無任意簽立空白
    牋單而置每位縣議員每年高達數百萬公款之運用猶如兒戲之
    理，再如係議員自行主動探求地方需求而簽立牋單之情形，
    衡情受補助單位業已特定，應無受補助單位未自行製作預算
    書、計畫書圖、估價單、請款資料等不實文件、請領補助款
    後由宏傑集團領取花用之情事。至如係議員經由適當管道反
    應始同意簽立牋單之情形，縱受補助單位藉由他人仲介始獲
    得議員首肯，衡情除非均係透過同一管道向議員爭取補助款
    ，否則不致出現與上開補助款動支程序無關之非公務員，竟
    能取得特定議員多筆議員補助款之補助年度、受補助單位、
    補助金額及補助項目等詳細資料之違常情事。準此，被告林
    永青既係以營利為目的之公司實際負責人，其復供稱取得議
    員簽名及記載補助金額之牋單，又扣得其所經營宏傑集團製
    作多筆議員補助款之補助年度、受補助單位、補助金額及補
    助項目之詳細資料，則其上開自白係與附表一(一)至(五)、(六)１
    、(七)、(八)１、(九)、(十)１、(十一)１、(十二)１、(十三)１、(十四)１及附表二
    (一)１、(二)１、(三)１、(四)１、(六)、(七)１所示及附表三(一)１、(二)
    、(三)１、(四)１、(五)１、(六)１、(七)１、(九)１、(十)１所示議員約
    定給付金錢而取得牋單之供述，自堪採信。
  4.再參以被告林永青所製作筆記本之內容（扣押物編號B008-1
    ，影本見93年度偵字第11459號卷第七宗第48至67頁），林
    永青於調查局詢問時證稱：「（〈提示扣押物編號：就是在
    B008-1筆記本〉所示資料係本組持臺灣板橋地方法院搜索票
    依法在宏傑關係企業營業址搜索扣押而來，扣押之筆記本是
    什麼人所有？內容是什麼人書寫？）是我所有，內容也是我
    書寫的。（你製作前示筆記本，用途為何？）是我用來紀錄
    哪一個年度哪一個月份買哪一個議員配合款多少，並給他多
    少回扣的資料。（前示筆記本第29頁記載是什麼意思？）就
    是在85年9月間，議員朱永惠把配合款新台幣45萬元賣給我
    ，我透過林子芸把額度的3.5成─15萬7千500元回扣款轉交
    給他，另外我曾交付3成回扣給張金榮，至於當時張金榮賣
    多少配合款給我，上面沒有記載，不過應該是170萬元左右
    。（前示筆記本第30頁的記載是什麼意思？）就是我在85年
    10月間，透過林子芸分別交付3.5成回扣款70萬元給胡憲章
    ，我另外交付3成回扣款30萬元給蔡憲輝，他們兩人把200萬
    元及100萬元的配合款賣給我。（前示筆記第31頁的記載是
    什麼意思？）85年11月間，我透過林子芸從議員林海瑞及胡
    憲章那裡買到736萬元、300萬元及86萬元的配合款，並支付
    3.5成回扣款257萬6千元、105萬元及30萬元，我另外也從蔡
    憲輝…那裡買到50萬元…的配合款，支付3成回扣15萬元…
    （前示筆記本第32頁的記載是什麼意思？）就是我在85年12
    月間，我透過林子芸向林海瑞買了180萬元配合款，並交付3
    .5成回扣款63萬元給他…（前示筆記本第33頁的記載是什麼
    意思？）就是我在85年1月間，向張金榮買了100萬元的配合
    款，交付他3成回扣款30萬元，但是鍾小平的49萬8千元的配
    合款及14萬9千400元回扣款，依據『鍾小平（蔡憲輝轉）』
    內容來看，應該是透過蔡憲輝幫忙的…（前示筆記本第35頁
    的記載是什麼意思？）就是我在86年3月間，我透過林子芸
    分別向朱永惠、、林孝光、李學益、胡憲章及林海瑞買了20
    0萬元、200萬元、200萬元200萬元及400萬元配合款，分別
    支付他們3.5成、3.6成、3.5成、3.5成及3.5成回扣款70萬
    元、72萬元、70萬元、70萬元及140萬元，另外我向張金榮
    買配合款70萬元，支付他3成回扣款21萬元。（前述李學益
    200萬元配合款及70萬元回扣款，是你去接洽的嗎？）不是
    ，李學益的議員牋單是林子芸去拿回來的…（前示筆記本第
    36頁的記載是什麼意思？）就是我在86年4月間使用了桃園
    縣議員呂邱葉86萬6千666元，支付他3成回扣26萬元，另外
    透過林子芸向朱永惠買了167萬元配合款，支付他3成回扣50
    萬元…（前示筆記本第39頁的記載是什麼意思？）我在86年
    6月間，透過林子芸向胡憲章及朱永惠分別買了200萬及439
    萬元配合款，支付他們3.5成回扣款70萬元及153萬6千500元
    …（前示筆記本第40頁的記載是什麼意思？）我在86年7月
    間，透過林子芸向朱永惠買了217萬6千多元配合款，並支付
    他3點5成回扣款76萬多元，另外我也向張金榮買了400萬元
    配合款，支付他120萬元回扣款。（前示筆記本第41頁的記
    載是什麼意思？）我在86年8月間，向呂邱葉及蕭豐湧各買
    了400萬元及800萬元配合款，分別支付他們140萬元及280萬
    元回扣款。（前示筆記本第44頁的記載是什麼意思？）我在
    86年7、8月間，分別向鄧文昌及胡憲章各買了800萬元及100
    萬元配合款，並支付他們3.5成的回扣款各280萬元及35萬元
    。（前示筆記本第46頁的記載是什麼意思？）我在86年10月
    間，向胡憲章及張金榮各買了100萬元及50萬元配合款，分
    別支付他們35萬元及15萬元回扣款…（前示筆記本第47頁的
    記載是什麼意思？）我在86年11月間，…支付朱永惠11萬2,
    560元…（前示筆記本第48頁的記載是什麼意思？）我在86
    年12月間，支付張金榮14萬1千元回扣款，另外透過林子芸
    給朱永惠98萬1千元及34萬9千300元，使用在成交卡號87081
    、87083、87125、87128、87133、87134、87135、87136、8
    7124及87132。（前示筆記本第49頁的記載是什麼意思？）
    上面記載的『芸光88001、179460』指透過林子芸接洽林孝
    光，成交卡號88001，但是後面的數字是成交金額還是回扣
    款我不記得了，『芸惠電環410000』是指透過林子芸接洽朱
    永惠，補助電腦、環保局的設備…（前示筆記本第51頁的記
    載是什麼意思？）我在87年3月間，分別透過林子芸向胡憲
    章買200萬元、400萬元的配合款，支付他3.5成回扣款70萬
    元及140萬元，另外透過林子芸向朱永惠買400萬配合款，支
    付他3.5成回扣款140萬元，也向林阿坤、張金榮…買49萬5
    千元、300萬元…的配合款，支付他們3成回扣款14萬8,500
    元、90萬元…分別給胡憲章3.5成各70萬元、140萬元…（前
    示筆記本第52、53頁的記載是什麼意思？）我在87年3月間
    ，向林光華買400萬元配合款，支付他120萬元回扣款，另外
    透過林子芸向林孝光買150萬元配合款，支付他3.5成回扣款
    52萬5千元…（前示筆記本第54、55頁的記載是什麼意思？
    ）我在87年5月間，向王景源及林孝光買配合款150萬元及34
    萬多元，分別支付他們兩人各45萬元及11萬9,800元的回扣
    款…（前示筆記本第56頁的記載是什麼意思？）我在87年6
    月間，向林阿坤、王景源…林重誠買配合款200萬元、550萬
    元…及500萬元，各支付他們60萬元、165萬元…及150萬元
    的回扣款。（前示筆記本第57頁的記載是什麼意思？）我在
    87年7月間，向林重誠…張金榮各買了100萬元…及400萬元
    配合款，支付他們30萬元…及120萬元回扣款…我另外透過
    林子芸向何玉枝買了410萬元的配合款，交付123萬元的回扣
    款給他。（前示筆記本第59頁的記載是什麼意思？）我在87
    年8月間…向張金榮…買配合款100萬元…，交付他們30萬元
    …回扣款。（前示筆記本第60頁的記載是什麼意思？）我在
    86年9月間，透過林子芸向陳文治買了100萬元配合款，給他
    30萬元回扣款…（前示筆記本第62頁的記載是什麼意思？）
    我在87年11月間向張金榮…買配合款400萬元…支付他們120
    萬元…回扣款…」（見93年度偵字第11459號卷第42頁反面
    至第46頁），並於同日偵訊時證稱：「（今天你在法務部調
    查局北部機動工作組調查所為之陳述是否實在？）實在」等
    語（見93年度偵字第11459號卷第七宗第80頁），並有扣押
    筆記本影本在卷可稽（見93年度偵字第11459號卷第七宗第4
    8至67頁），被告林永青身為宏傑集團實際負責人，對於該
    集團營運、獲利及內部記帳方式具有支配之權力，倘非林永
    青確曾與上開議員商議有關販售議員補助款之事宜，自無於
    其筆記本上記載上開內容之必要。另以牋單上須記載補助對
    象、用途及補助金額，有臺北縣政府94年6月6日北府主一字
    第0940426501號函所附臺北縣政府執行「議員地方建設配合
    款」標準作業流程說明附卷可佐（見原審卷第五宗第70頁）
    。
  (六)依卷附台北縣政府94年5月17日北府主一字第0940371370號
    函載稱：「依『中央對直轄市及縣（市）政府補助辦法』第
    5條第2項第2款規定『縣（市）政府對於縣（市）議員所提
    之地方建議事項，應規定其範圍與透明公開之審議程序及客
    觀之審議標準，其個別項目並應以公開招標案件為限，不得
    以定額分配方式處理；實際實施時，應確實依預算法及政府
    採購法等相關規定辦理，並按季將其辦理情形函報行政院主
    計處』…每位議員每年有600萬元之地方建設配合款上限，
    其運用範圍包括學校購置教學設備、辦理活動、村里辦公處
    及各立案團體購置設備或辦理公益活動等，且實際執行時，
    均要求受補助單位須提報計畫，經本府審核後，始能動支經
    費，是以年度結束時，並非每位議員均支用600萬元。四有
    關議員建議事項以『議員地方建設配合款』辦理之作業流程
    詳如附件四供參（其作業流程為：議員提出建議牋單。
    縣府權責單位依據牋單初審其補助用途是否與議會制定運用
    範圍相符、補助對象是否已立案。主計室負責額度管控，
    即管控額度是否足夠、補助用途與對象是否與議會制定運用
    範圍相符。縣長或各單位主管決行。通知受補助單位檢
    送補助計畫相關文件。縣府各單位或主管機關審核受補助
    計畫……縣長、各單位主管核定審核計畫。各單位或縣
    府所屬機關、學校檢送原始憑證及原簽准案，依經費核銷程
    序辦理…」等語（見原審卷第二宗第51至53頁）。是縣議員
    用牋所載關於議員補助款之補助計畫似僅具「建議」性質，
    台北縣政府收取該用牋後，尚須審核該用牋所載之補助計畫
    是否符合規定，經審核通過後，再通知受補助對象，俟受補
    助對象陳報擬受補助計畫相關文件，經主管機關核定符合規
    定後，受補助單位尚須依計畫執行，並檢附原始憑據等以辦
    理經費核銷。故審核補助計畫是否符合規定及撥款、經費之
    核銷等事宜，似均由台北縣政府相關主管機關負責，議員並
    無審核、執行之權限，然本件被告林永青、林子芸與陳朝金
    等人知悉臺北縣政府地方配合款之預算，及統籌分配款，作
    為議員補助款，議員補助款之動支係由臺北縣議員填具牋單
    ，載明動支經費之年度、補助對象、用途及補助金額後，由
    縣議員或經由縣議會送交臺北縣政府（地方配合款送交主計
    室，統籌分配款送交財政局）初步審核後，由臺北縣政府通
    知受補助對象提報計畫案，俟受補助對象陳報擬受補助計畫
    案之相關文件，經主管機關核定後，受補助單位須依計畫案
    執行辦理採購，採購辦妥後檢附原始憑據等文件辦理經費核
    銷，而臺北縣議員就議員補助款之使用，依據行政院頒定之
    「中央對臺灣省各縣（市）政府計畫及預算考核要點」規定
    ，前開補助款之支用建議，屬於議員之職權範圍事項，補助
    款之性質屬公有財物，須全數使用於補助各機關團體、里辦
    公處及縣立學校等單位，且僅得用以辦理與該受補助單位主
    要業務有關之教育訓練、社會福利等公益活動用途，或依政
    府採購法相關規定，採購因業務所需之器材設備、修建，不
    得用於與前述目的無關之活動或其他私人用途，且須核實報
    銷，共同被告張金榮等人簽立空白之議員牋單，顯係利用渠
    等職務上之機會之行為。又被告林永青等人均知悉桃園縣議
    員補助款，係桃園縣政府「公共工程及設備-獎補助費-對地
    方政府之補助」項下之經費，桃園縣政府在各年度預算額度
    內配合桃園縣議員對地方發展建議，以該經費補助所屬機關
    、學校及鄉（鎮、市）公所辦理地方建設及教學設備等之採
    購，以增進地方發展、提昇生活品質及改善校園教學環境設
    備。桃園縣議員可支配額度，依各年度議會之議決而不同，
    支用程序係由縣議員在自製之補助款申請書中，依實填載年
    度、經費別、受補助單位、補助金額、用途別、撥款日期等
    欄位，並簽名蓋章後，送（或經議會轉送）桃園縣政府工務
    局或教育局，經書面審核欲動支撥款之議員可用餘額及支用
    範圍後，由縣政府發函通知各主管機關、受補助單位及動支
    撥款之議員，受補助單位再依程序陳報計畫及預算書圖等資
    料，送交主管機關審查並核定撥款後，受補助單位依計劃執
    行經費並檢附憑據核實報銷。而依據行政院頒定之「中央對
    臺灣省各縣（市）政府計畫及預算考核要點」規定，前開補
    助款之支用建議，屬於議員職權事項、範圍，補助款之性質
    屬公有財物，須全數撥用於補助各民間團體、里辦公處及縣
    立學校等單位，且僅得用以辦理與該受補助單位主要業務有
    關之教育訓練、社會福利等公益活動用途，或依照政府採購
    法相關規定，採購因業務所需之器材設備、修建，不得用於
    與前述目的無關之活動或其他私人用途，且須核實報銷等程
    序；被告林永青、林子芸、陳朝金在與臺北縣議員張金榮、
    王景源、簡文劉、鍾小平、李學益、何玉枝、陳文治、丁小
    川、胡憲章、朱永惠、石進隆、林雪琴、林阿坤、吳善九、
    林孝光、林重誠、林海瑞、蔡憲輝、黃瑞燦、李國芳等議員
    取得空白牋單，及與王唯任、何政雄、呂邱葉、林正峰、林
    山峰、林光華、邱德順、鄧文昌、蕭豐湧等桃園縣議員取得
    之空白申請書時，即有共同通謀意思表示，而被告林永青等
    熟知『議員地方建設配合款』辦理之作業流程須議員提出
    建議牋單。縣府權責單位依據牋單初審其補助用途是否與
    議會制定運用範圍相符、補助對象是否已立案。主計室負
    責額度管控，即管控額度是否足夠、補助用途與對象是否與
    議會制定運用範圍相符等程序。被告林永青等人取得取得空
    白牋單或空白申請書，向附表一(一)至(五)、(六)１、(七)、(八)１、
    (九)、(十)１、(十一)１、(十二)１、(十三)１、(十四)１、附表二(一)１、(二)１、
    (三)１、(四)１、(六)、(七)１及如附表三(一)１、(二)、(三)１、(四)１、
    (五)１、(六)１、(七)１、(九)１、(十)１所示之受補助單位招攬採購
    案，經同意後，被告林永青等人再於宏傑集團營業所內，分
    別填載受補助對象、補助項目名稱於前開取得之空白牋單或
    空白議員補助款申請書，送交臺北縣政府、桃園縣政府，而
    據證人即87年4月至91年12月間擔任臺北縣教育局長之吳財
    順於原審中證稱：「（議員提出時教育局准駁的過程？）依
    據申請方式，作相同方式的回應，口頭申請即以口頭回覆，
    書面申請即以書面回覆，均以學校本身申請案需求狀況及縣
    府本身財源作綜合性考量。（考量流程？）任何申請案均需
    學校正式公文提出申請，依公文內容會分到所屬主管科，例
    如硬體建設就分到國民教育課，會依類別分到教育局的各主
    管課收文處理。（前述流程是既定流程嗎？會否因人而異？
    ）算是政府機關標準化流程。」等語（見原審卷第二十三宗
    第12頁），證人即桃園縣政府教育局國教課員張惠誼於調查
    局時證稱：「（你前述所稱議員地方建設經費補助款的支用
    流程為何？）受補助單位學校把申請補助的公文，以及議員
    的申請書、預算書或是概算表，送到縣政府的總收發，總收
    發會分文給教育局收發，教育局再分給業務課由我承辦，我
    會看他附上來的公文有沒有議員的申請書，簽會工務課，再
    會主計室，再送秘書或縣長決行同意補助。縣長決行補助之
    後，我就辦稿行文給受補助學校表示同意補助，副本並給會
    簽單位及補助的議員，等受補助的學校把補助款執行完畢之
    後，受補助學校也和前面流程一樣，會行文給我們主辦單位
    ，並檢附核銷的原始憑證、受補助機關的統一收據、驗收證
    明書、驗收紀錄、合約書，再會工務局、主計室由我們局長
    決行同意撥款後結案」（見93年他字第727號卷第四宗第422
    頁反面），證人即桃園縣政府工務局土木課員余鳳珠於調查
    局時證稱：「（你前述所稱議員地方建設經費補助款的支用
    流程為何？）受補助單位學校把申請補助的公文，以及議員
    的申請書、預算書，有的並檢附概算表，送到縣政府的總收
    發，總收發會分文，如受補助單位是學校，總收發就會分給
    教育局主簽，教育局再會工務局登記，再會主計室，如果受
    補助單位市公所的話，看公所發文的字號，如果市公所工務
    課發的文，就由工務局主簽，如果市公所民政課發的文就由
    民政局來主簽，再會工務局登記後，全部都要再會主計室，
    再送秘書或是縣長決行同意補助，然後由主簽單位行文給受
    補助單位表示同意，副本並給會簽單位及補助的議員，等受
    補助單位把補助款執行完畢之後，受補助單位也和前面程序
    一樣，會行文給我們主簽單位，並檢附核銷的原始憑證、受
    補助機關的統一收據、驗收證明書、合約書，我們按照一般
    行政流程送縣長批示後結案。（前述議員補助款申請輸送上
    來之後，你們只會看額度夠不夠，其他只作形事審核嗎？曾
    有縣長不同意補助的前例？）是的，我們只看額度夠不夠，
    如果額度不夠我們就直接退件，並打電話告訴議員，某某受
    補助單位因為額度不夠，我們已先行退件，就我記憶，沒有
    額度夠縣長卻不同意補助的前例。」（見93年他字第727號
    卷第四宗第433頁反面至第435頁）等語明確，由上開證人所
    述，台北縣政府及桃園縣政府相關主管機關就審核補助款計
    畫是否符合規定及撥款、經費之核銷等事宜，均只是審核該
    補助計畫是否符合『議員地方建設配合款』辦理之作業流程
    ，且台北縣政府及桃園縣政府相關主管機關究非司法調查機
    構，無法一一探知被告林永青、林子芸、陳朝金與前述臺北
    縣議員及桃園縣議員係藉循正常流程，即以提供議員補助款
    之一定比例回扣予上開縣議員，渠等就宏傑集團承攬各受補
    助單位之採購案，即以宏傑集團所屬三家公司不實之估價單
    供受補助單位辦理比價以完成形式合法之採購案，而其等因
    已先支付各縣議員之補助款一定比例回扣，且為獲取宏傑集
    團利潤，自會將承攬採購案所應交付之物品，以低價高報之
    方式出具不實估價單，此由證人林詩蓮、被告陳朝金之上開
    證稱係開具宏傑集團所屬三家公司之估價單給學校辦理採購
    案等情即可得知，而張金榮等縣議員，亦知如事先收取補助
    款之一定比例回扣，受補助單位勢必無法取得相同於受補助
    金額價值之實際補助，另縣政府因不知林永青等人已支付上
    開縣議員各議員補助款一定比例之回扣，且係以宏傑集團所
    屬三家公司出具之估價單交給學校辦理採購案，始會同意各
    該採購案及同意撥款，如知悉此內情者，顯不會核准各筆採
    購案及同意撥款，是被告林永青等人即係以合法掩飾非法之
    議員補助款申請案而為違法詐取財物之情事，即被告林永青
    、林子芸、陳朝金與前述臺北縣議員及桃園縣議員等人係假
    藉依循正常申請補助款之採購流程，為渠等施用詐術之手段
    。
  (七)此外，復有訂購單、應收帳款明細表、付款簽收簿、文件資
    料、宏傑關係企業客戶成交紀錄卡、宏傑關係企業會議紀錄
    、補助款使用於學校明細紀錄、臺北縣議員用牋、筆記本、
    宏傑公司仲介議員補助款使用情形一覽表及臺北縣政府94年
    6月6日北府主一字第0940426501號函、地方建設經費報撥備
    查簿、臺北縣政府核定各項補助款總登記簿等在卷足憑，是
    被告林永青、林子芸、陳朝金等人之上揭犯行，洵堪認定。
  (八)被告林子芸雖辯稱朱永惠於86年11月25日至87年1月21日期
    間係因另案羈押於臺灣臺北看守所，鄧文昌則於85年11月21
    日因劉邦友血案頭部中槍昏迷數月，清醒後又有員警24小時
    隨身保護，伊顯不可能於86年12月交付回扣給朱永惠，更不
    可能於86年2月間交付回扣給鄧文昌云云；然據被告朱永惠
    於調查局中供承：「（在87年3月1日任期結束以後還有無將
    剩餘的補助款交給任何受補助單位？）沒有。（為何宏傑集
    團仲介議員補助款使用情形一覽表【議員朱永惠部分】第2
    頁第1欄顯示，你在87年的補助款額度會在該3月1日以後還
    有補助給永和國小、乾華國小、三重國小、永福國小、淡水
    國小、仁愛國小、天生國小、萬里國小等？）這是我在議員
    任內就答應林子芸的，我還跟她要求要有學校的公文，我就
    將簽好名蓋好章的空白牋單交給林子芸，叫她照以前方式填
    寫使用。」（見93年度偵字第11459號偵查卷第九宗第6頁反
    面），於偵查中稱：「（你有給林子芸牋單？）有，但是有
    經過我授權。（87年會計年度，你有向環保局爭取經費補助
    丹鳳國中、丹鳳國小等共計9所學校，購買環境用藥？）有
    …」等語明確（見93年度偵字第11459號偵查卷第十五宗第1
    07至108頁）；另依證人林詩蓮於偵查中證稱：「（鄧文昌
    議員於85年11月間頭部即遭槍擊，86年間議員補助款是支付
    給何人？與何人接洽？）86年7月31日是我知道公司有鄧文
    昌280萬元的日期，但是實際支付日期會比我入帳還要早…
    （〈提示業績明細表第42頁及補助款使用於學校明細記錄表
    〉妳在業績明細表上記載87年度鄧文昌可供你們使用的補助
    款800萬元，而補助的學校則是陸續在86年11月開始至87年2
    月間則有虛款補助的事情，究竟鄧文昌是一次將800萬元額
    度交給你們使用還是陸續就個案各別同意使用？）這800萬
    元是林子芸拿回來的，鄧文昌是一次交給她的。」（見97年
    度偵續字第126號偵查卷第二宗第167、170頁），且據臺北
    縣政府執行「議員地方建設配合款」注意事項中所規定地方
    建設配合款的運用年限，現任議員依額度運用，年度結束依
    決算法等規定辦理，逾5年者不辦保留，卸任議員部分至遲
    於1年內執行完竣不再辦理保留，有臺北縣政府執行「議員
    地方建設配合款」注意事項可參（見本院卷三第153頁），
    足見被告朱永惠於86年11月25日、鄧文昌於85年11月21日之
    前已將地方建設配合款販賣與被告林子芸，並非不可能，且
    依證人林詩蓮於於原審中又證述：「（〈請求審判長提示93
    年度偵字第11459號卷九第61頁以下、89-92、111-114、153
    -161、189- 190、195-196、211-212、255-256、265-266之
    業績明細表頁等〉該部分資料何意知否？）登記營業狀況資
    料，成本、客戶是誰等項。（何人製作？）我。（妳根據什
    麼製作這些資料？）客戶成交卡。（客戶成交卡根據什麼資
    料製作？）業務回來會填寫客戶是誰，將相關資料填入。（
    妳單純依據客戶成交卡書面來記載或業務人員有口頭告知任
    何記載事項？）我是看成交卡上面來紀錄，下面有時候會夾
    一些資料。（林子芸有講說如何透過林孝光拿牋單過來的嗎
    ？）業務員當然不會告訴我，她只說這是從那邊拿過來而已
    。（〈請求審判長提示93年度偵字第11459號卷十一第45、5
    7、65、73、88、93、101頁〉這些是不是妳製作的？）是的
    。（製作這些傳票的依據？）根據營業資料，已經成交就會
    登記這些資料。（議員將補助款撥給受補助單位後續有關承
    辦活動、採購工程議員會參與嗎？）不會。（成交紀錄卡究
    竟是何人提供給妳？提供給妳時有哪些記載？）那些記載不
    是一次寫完，依據進度記載。（所以妳見到的成交紀錄卡也
    不是完整的？）對，到一定程度才登載進去。」（原審卷第
    二十一宗第200至206頁）等語明確，足見業績明細表是依成
    交紀錄卡做成，而成交紀錄卡是依採購工程的進度記載，故
    林詩蓮所製作之業績明細表、補助款使用於學校及林永青所
    製作之筆記本，並非記載被告林子芸於86年12月交付回扣款
    給朱永惠，於86年2月間交付回扣給鄧文昌的時間，而係記
    載朱永惠、鄧文昌販賣補助款，而於上開時間使用於學校並
    辦理後續承辦活動或採購工程之時間，足證林詩蓮所製作之
    業績明細表、補助款使用於學校及林永青所製作之筆記本之
    記載，並無與事實不符之情事，被告林子芸所辯尚非可採。
  (九)另臺北縣議員黃瑞燦就本案與被告林永青等人所涉共犯貪污
    治罪條例罪部分，雖經臺灣板橋地方法院以95年度矚訴字第
    1號於98年3月6日判決無罪確定，惟該案係因檢察官未就其
    於一審判決無罪提起上訴而告確定，而該地方法院對黃瑞燦
    為一審無罪判決，對本院並無拘束力，且本院因認被告林永
    青等人與黃瑞燦共犯貪污治罪條例犯行部分，已有上開事證
    足可證明，故本院就此為不同之認定，附此敘明。
二、臺北縣議員部分（即被告張金榮、王景源、簡文劉、鍾小平
    、李學益、何玉枝、陳文治、丁小川、胡憲章、朱永惠部分
    ）：(一)訊據被告張金榮固供承自83年間起擔任臺北縣議會議
    員，及曾建議撥用其補助款額度內款項以補助附表所示學校
    ，亦坦承認識林永青之事實，惟矢口否認有何將空白牋單交
    予林永青並收受不法利益之犯行，辯稱：伊僅認識林永青，
    絕未交付空白牋單及有何非法犯行云云。(二)訊據被告王景源
    固供承自87年3月起擔任臺北縣議會議員，及曾建議撥用其
    補助款額度內款項以補助附表一所示學校，亦坦承認識林永
    青之事實，惟矢口否認有何將空白牋單交予林永青並收受不
    法利益之犯行，辯稱：伊僅認識林永青，絕未交付空白牋單
    及有何非法犯行云云。(三)訊據被告簡文劉否認涉有上開犯行
    ，辯稱：其固曾為林永青轉交聲請補助款之學校公文予教育
    局，惟僅係基於服務選民之考量，並未收取任何不法利益云
    云。(四)訊據被告鍾小平否認涉有上開犯行，辯稱：其並未販
    售空白牋單以收取任何不法利益，公訴人所指的牋單並非其
    所簽，而業績明細表中受補助單位為建國國小部分，在86年
    度地方建設經費中無該筆資料，而板橋國中及天生國中部分
    ，宏傑集團帳冊記載成交日是在臺北縣政府撥款日之後，顯
    不正確云云。(五)訊據被告李學益否認涉有上開犯行，辯稱：
    其並未販售空白牋單以收取任何不法利益，且議員間可以互
    相借調補助款，其與宏傑集團人員均不認識亦不曾往來云云
    。(六)訊據被告何玉枝否認涉有上開犯行，辯稱：其並未販售
    空白牋單，亦未利用所爭取教育局補助經費，以收取任何不
    法利益，其並不認識林永青或林子芸，如果需要補助會先傳
    真到議會，學校會先給公文，被告林子芸亦否認認識何玉枝
    ，而被告林永青之供述非出於自由意志，證人林詩蓮未親自
    見聞林子芸接觸議員，其供述為傳聞證據云云。(七)訊據被告
    陳文治否認涉有上開犯行，辯稱：其並未販售空白牋單以收
    取任何不法利益，被告林永青、陳朝金及證人林詩蓮未見他
    人交付其不法利益或其曾交付空白牋單給宏傑集團，且卷內
    並無被告陳文治之空白牋單云云。(八)被告丁小川偵訊及原審
    審理中坦承不諱，於本院僅對沒收部分款項有爭執。(九)訊據
    被告胡憲章否認涉有上開犯行，辯稱：其並未販售空白牋單
    以收取任何不法利益云云。(十)訊據被告朱永惠固坦承曾交付
    牋單予林子芸，惟否認涉有上開犯行，辯稱：其於84年間認
    識林子芸，迨86年間林子芸向其詢問可否補助外鄉鎮市之偏
    遠地區學校，其告以有關撥款補助事宜，須由學校校長來電
    或由學校出具公文，循正常程序聲請，而林子芸曾提出6份
    學校公文，其亦交付牋單予林子芸，並不知林子芸從事違法
    勾當，亦未販售空白牋單以收取任何不法利益云云。經查：
  (一)議員補助款之動支，係由臺北縣議員填具牋單，載明動支經
    費年度、補助對象、用途及補助金額後，由議員自行或經由
    臺北縣議會送交臺北縣政府主計室、財政局，再由臺北縣政
    府通知受補助對象，俟受補助對象陳報擬受補助計畫相關文
    件，並經主管機關核定後，受補助單位須依計畫執行，並檢
    附原始憑據等以辦理經費核銷一節，有臺北縣政府94年6月6
    日北府主一字第0940426501號函附卷足參（見原審卷第五宗
    第63至64頁），足認議員補助款之動支，須由議員本人簽立
    牋單，載明動支經費年度、補助對象、用途及補助金額，並
    經特定程序予以審核，且每位議員每年得支用之地方配合款
    額度為600萬元等情，首堪認定。
  (二)再有關被告張金榮、王景源、簡文劉將空白牋單交付林永青
    ，並自林永青處收受不法利益，嗣經林永青於取得上開空白
    牋單後，據以向臺北縣政府詐領補助款等情，尚有下列事證
    可據：
  1.被告林永青於93年7月13日調詢及偵查中供稱：「（宏傑關
    係企業所仲介的縣議員對象為何?）所仲介台北縣的縣議員
    部分，我記得的有…張金榮、…王景源…等人，因為不是所
    有的議員都是我去洽談的，所以我只能就我記得的部分陳述
    。（前述你的作業程序是先找到議員的補助款，或是先找需
    求單位？）兩者皆有。（你與王景源洽談提供議員補助款，
    及給予回扣之詳情為何？）談的時間我已不記得，談的地點
    主要是在他位於板橋的服務處…我給他補助額度的3成回扣
    。（你與張金榮洽談提供議員補助款，及給予回扣之詳情為
    何？）談的時間我已不記得，談的地點主要是在他位於烏來
    的住處…我也是給他補助額度的3成回扣。（〈提示：93年5
    月27日林詩蓮扣押物編號019：業績明細表〉壹冊〉該扣押
    物係何人所有？何人製作？用途為何？）這是宏傑關係企業
    84年至87年的業績明細表，是由林詩蓮所製作的，記載宏傑
    關係企業84年至87年仲介哪些議員補助哪些購案的紀錄。（
    依你前述，前示會計憑證所記載之『芸治88172』，與前示
    業績明細表所載88172陳文治所補助中信國小購案相符，前
    述『治』是否就是陳文治？）是的。（依你前述，前示會計
    憑證所記載之『芸何88199』，與前示業績明細表所載88199
    之何玉枝所補助武林國小購案相符，前述『何』是否就是何
    玉枝？）是的。（前述宏傑關係企業之會計憑證與林詩蓮之
    業績明細表所記載相符，顯見該業績明細表所載為真，該業
    績明細表內所列議員是否都有提供該議員補助款供宏傑關係
    企業使用，並收到1到3成不等的回扣？）都有。（前述提供
    補助款供宏傑關係企業使用，並收到1到3成不等回扣的議員
    為何？）朱永惠、胡憲章、林孝光、鄧文昌…陳文治、何玉
    枝、王景源…林阿坤…張金榮、林重誠…林雪琴、吳善九、
    黃瑞燦…蕭豐湧、林光華…邱德順、林山峰、石進隆、丁小
    川、林海瑞、李學益、蔡憲輝、鍾小平、蕭貫譽、何政雄、
    王唯任、呂邱葉、林正峰、曾榮鑑…李國芳、簡文劉。（前
    述議員中，何人係你親自洽談，交付1到3成不等回扣之議員
    ？）王景源…林阿坤…張金榮、林重誠…蕭豐湧、林光華、
    何政雄、王唯任、呂邱葉、林正峰、曾榮鑑。（除前述王景
    源…林阿坤…張金榮、林重誠…蕭豐湧、林光華、何政雄、
    王唯任、呂邱葉、林正峰、曾榮鑑等15名議員外其他議員是
    何人負責洽談，並交付1到3成不等回扣給議員？）其他議員
    是林子芸洽談的…（為何你認為林子芸有交付1到3成不等回
    扣？）因為業績明細表均有記載成交卡號，就是表示都有成
    交，有成交就有付錢給議員，銀貨兩訖。」（見93年度他字
    第5259號偵查卷第一宗第77頁反面至82頁），「（〈提示：
    93年7月13日林永青扣押物編號B012-1：會計憑證〈83年1至
    3月〉壹冊〉所示會計憑證中，支付給議員回扣是以何會計
    科目記帳？）〈經檢視後〉是以『預付款』科目作為支付議
    員回扣的會計科目，並以『銷貨折讓』科目來沖銷『預付款
    』科目。（前示扣押物中，88年2月28日轉帳傳票〈傳票號
    碼:880217〉中記載『總源』、『總誠』、『總慧』、『總
    坤』、『總煌』、『芸何』，所代表的是有關『總』字，就
    是代表你本人，『芸』字就是代表林子芸，後面的源、誠、
    慧、坤、煌、何等字，就是代表某縣議員名字中的1個字，
    『源』就是你前述所說的王景源…『誠』代表林重誠…『坤
    』就是林阿坤…至於『何』是林子芸去洽談的…是否屬實？
    ）實在。（在前述『預付款』或『銷貨折讓』科目中列名的
    議員，實際上有無收到該議員補助款額度1到3成的回扣？）
    有的。我經手的都有，林子芸經手的應該也有。不然議員為
    何同意給我們使用補助款。（前述議員中，何人係你親自洽
    談，交付1到3成不等回扣之議員？）王景源…林阿坤…張金
    榮、林重誠…蕭豐湧、林光華、何政雄、王唯任、呂邱葉、
    林正峰、曾榮鑑。（除前述王景源…林阿坤…張金榮、林重
    誠…蕭豐湧、林光華、何政雄、王唯任、呂邱葉、林正峰、
    曾榮鑑等15名議員外，其他議員是何人負責洽談，並交付1
    到3成不等回扣給議員？）其他議員是林子芸洽談的…，應
    該是有（交付1到3成不等回扣），因為業績明細表均有記載
    成交卡號，就是表示都有成交，有成交就有付錢給議員…」
    （見93年度他字第5259號偵查卷第一宗第102至105頁）。再
    參以證人林永青於93年9月21日調詢及偵查中復供稱：「我
    在93年7月l3日的供述大部分都是實在的，但是我還需要補
    充說明:1.宏傑關係企業仲介議員補助款業務，從84年一直
    到93年都有在做。2.我支付給議員的回扣都是補助金額的3
    成或3成以上，不是我之前說的1至2成，只有廖秀雄是2成。
    3.我接觸仲介的議員除了我在7月l3日供述的王景源…張金
    榮…等議員外，另外還有…簡文劉…（〈提示：93年5月27
    日林詩蓮扣押物編號019：業績明細表壹冊〉所示資料係何
    人製作？內容為何？）是我公司前會計林詩蓮製作的，內容
    記載我的宏傑關係企業自84年到88年的業務員的業績獎金、
    支付議員的回扣成數及金額、議員補助款所補助的單位等資
    料（換言之，前示林詩蓮所記載的業績明細內容都實在的囉
    ？）實在。（宏傑關係企業中負責和議員洽談回扣事宜的業
    務員有哪些人？）就只有我和林子芸。（和宏傑關係企業有
    補助款回扣交易的議員中，有哪些是林子芸去接觸的？）有
    朱永惠、胡憲章、林孝光、鄧文昌…陳文治、何玉枝、邱德
    順、林山峰、石進隆、丁小川、林海瑞及李學益等人，至於
    林學琴、鍾小平、黃瑞燦及吳善九，我不確定是我或林子芸
    去接洽的議員，問林詩蓮可能會知道，因為是她記的帳。（
    換言之，前示資料中有記載到的議員，就是把配合款販售給
    宏傑關係企業的議員囉？）對。（〈提示：93年7月13日林
    永青扣押物編號A003張金榮臺北縣議員用牋3張、B001-1張
    金榮臺北縣議員用牋及B001-2林重誠臺北縣議員用牋1張〉
    所示資料來源為何？）這些都是議員販售配合款時交給我使
    用，但是當年度還沒有用到或沒有用完的，所以議員用牋上
    只有議員的簽名、年度及經費別，其他欄為都是空白的。（
    換言之，議員的配合款要補助哪些單位及補助金額，都是宏
    傑關係企業在決定的囉？）對，補助金額有些是業務員在和
    受補助單位洽談時就已經談好，回公司後再由我或林詩蓮填
    寫上去，有些是由我們告訴議員受補助單位名稱及金額，議
    員開立好議員用牋後，再通知我們去拿。（前述向議員購買
    配合款交易方式為何？）我們都是用現金交易，看議員有多
    少額度的配合款可以販售，我就帶多少現金去，都是一手交
    錢一手把簽好名的空白牋單交給我」等語（見93年度偵字第
    11459號偵查卷第三宗第139頁反面至142頁反面），「（今
    日在調查中供稱：1.宏傑關係企業仲介議員補助款業務，從
    84年一直到93年都有在做。2.我支付給議員的回扣都是補助
    金額的3成或3成以上，不是我之前說的1至2成，只有廖秀雄
    是2成。3.我接觸仲介的議員除了我在7月l3日供述的王景源
    …張金榮…等議員外，另外…簡文劉…等情，是否屬實？）
    實在。（今日調查中提示林詩蓮93年5月27日林詩蓮扣押物
    編號019業績明細表乙冊經你檢視後答稱是你公司前會計林
    詩蓮製作的，內容記載你的宏傑關係企業自84年到88年的業
    務員的業績獎金、支付議員的回扣成數及金額、議員補助款
    所補助的單位等資料，是否屬實？）實在。（林詩蓮所記載
    的業績明細內容都實在的嗎？）實在。（93年7月13日扣押
    搜索時扣得張金榮臺北縣議員用牋3張、張金榮臺北縣議員
    用牋及林重誠臺北縣議員用牋1張，上開議員牋單你是如何
    取得？）這些都是議員販售配合款時交給我使用，但是當年
    度還沒有用到或沒有用完留存的。（議員補助款牋單上，記
    載哪些項目？）有時議員牋單上只有議員的簽名，年度及經
    費別及其他欄為都是空白的，但是有的議員會詢問我們要補
    助的單位及金額後由議員填寫，有部分是我們職員填寫。（
    議員的配合款所要補助之單位及補助金額，是否都是由宏傑
    關係企業決定？）是的，補助金額有些是業務員在和受補助
    單位洽談時就已經談好，回公司後再由我或林詩蓮填寫上去
    ，有些是由我們告訴議員受補助單位名稱及金額，議員開立
    好議員用牋後，再通知我們去拿…（有哪些議員是依你們要
    求，照你們要求開立好議員用牋後才叫你們去拿的？）我記
    得有林阿坤…」（93年度偵字第1145 9號偵查卷第三宗第17
    5至178頁）等語明確，證人林永青對於確曾親自與被告王景
    源、張金榮及簡文劉洽談一節證述明確，且對於洽談地點、
    交付不法利益以取得牋單之方式及填載空白牋單等情，均證
    述甚詳。
  2.證人林詩蓮於調詢、偵訊中證稱：「（宏傑公司哪些人員會
    直接接觸到議員？）主要是林永青、林子芸…」（93年度偵
    字第11459號偵查卷第三宗第77頁），「（宏傑公司仲介議
    員補助款額度，是否均為3成？）除了前述議員爭取來的經
    費之回扣成數不一定外，其他議員販賣自己的補助款額度都
    至少收3成回扣」、「（宏傑公司仲介議員補助款額度，是
    否均為3成？）除了前述議員爭取來的經費之回扣成數不一
    定外，其他議員販賣自己的補助款額度都至少收3成回扣。
    」（93年度偵字第11459號偵查卷第四宗第67、118頁），就
    有關林永青涉及與議員洽談補助款一節，與林永青於調詢、
    偵訊中證述之情節相符。證人林詩蓮於原審審理中另證稱宏
    傑公司業務人員曾將空白牋單拿回公司，並在空白單上填寫
    補助單位以補助學校等情（原審卷第二十一宗第209、217頁
    ），就宏傑集團曾取得由議員簽名之牋單一節，亦與林永青
    於原審審理中證述情節相符。
  3.就被告張金榮部分，並有下列事證：
  (1)被告張金榮曾動支其議員補助款額度以補助附表一(十四)１所示
    單位一節，為被告張金榮所不爭執，復有地方建設經費報撥
    備查簿、臺北縣政府核定各項補助款總登記簿、新北市政府
    100年4月26日北府主一字第1000408931號函檢附85年至90年
    地方建設配合款相關報支憑證影本或撥款紀錄情形表、臺北
    縣立中平國民中學98年11月19日北縣中平總字第0980005017
    號函及該校86年度接受臺北縣政府之地方建設配合款49萬元
    之補助相關資料、臺北縣立安溪國民中學98年11月25日北縣
    中平總字第0980005163號函及該校87年度接受臺北縣政府之
    地方建設配合款49萬7,700元之補助相關資料、臺北縣淡水
    鎮屯山國民小學98年11月18日北屯山國總字第0980004128號
    函及該校87年度接受臺北縣政府之地方建設配合款49萬8,00
    0元之補助相關資料、臺北縣三峽鎮有木國民小學98年11月1
    3日北木國總字第0980004243號函及該校87年度接受臺北縣
    政府之地方建設配合款49萬7,700元之補助相關資料、臺北
    縣三峽鎮大埔國民小學98年11月17日北埔國總字第09800046
    86號函及該校87年度接受臺北縣政府之地方建設配合款49萬
    5,600元之補助相關資料、臺北縣鶯歌鎮二橋國民小學檢送
    該校87年度接受臺北縣政府之地方建設配合款48萬8,000元
    之補助相關資料、新北市政府財政局100年4月13日北財管字
    第1000282755號函檢送87年度臺北縣政府核定各項補助鄉鎮
    識別登記簿、臺北縣萬里鄉萬里國民小學98年11月23日北縣
    萬國總字第0980004916號函所檢送該校87年度接受臺北縣政
    府之統籌分配款44萬5,000元之資料、臺北縣萬里鄉萬里國
    民小學98年11月23日北縣萬國總字第0980004916號函所檢送
    該校87年度接受臺北縣政府之統籌分配款44萬5,000元之資
    料、臺北縣瑞芳鎮瑞濱國民小學98年11月25日北瑞濱國總字
    第0980005110號函檢送該校88年度接受臺北縣政府之地方建
    設配合款49萬9,000元之補助相關資料、臺北縣土城市頂埔
    國民小學98年11月26日北頂國總字第0980000623號函檢送該
    校88年度接受臺北縣政府之地方建設配合款49萬1,000元之
    補助相關資料、臺北縣萬里鄉野柳國民小學98年11月13日北
    野國總字第0980004891號函檢送該校88年度接受臺北縣政府
    之地方建設配合款48萬6,000元之補助相關資料、臺北縣三
    重市二重國民小學98年12月1日北二重國總字第0980005034
    號函檢送該校88年度接受臺北縣政府之地方建設配合款22萬
    元之補助相關資料、臺北縣萬里鄉崁腳國民小學98年11月27
    日北崁國總字第0980004364號函檢送該校88年度接受臺北縣
    政府之地方建設配合款之相關資料、臺北縣立三和國民中學
    98年11月20日北縣和中總字第0980005440號函檢送該校88年
    度接受臺北縣政府之統籌分配款之相關資料、臺北縣永和市
    秀朗國民小學98年11月16日北永秀總字第0980005915號函檢
    送該校88年度接受臺北縣政府之統籌分配款之相關資料（詳
    見附表一(十四)１佐證資料欄），此部分事實應堪認定。
  (2)扣案由證人林詩蓮所製作之業績明細表（扣押物編號019，
    影本見93年度偵字第11459號偵查卷第五宗第20、21、85、1
    65、167、198、202、209、213頁），其中載明被告姓名、
    成交日、成交卡號、客戶名稱、預算、成交額、成本比、標
    準業績等情，而其所記載之客戶名稱、預算等細節，核與上
    開被告張金榮動支其議員補助款額度以補助附表所示單位之
    資料相符；再參以扣案同由證人林詩蓮所製作之補助款使用
    於學校明細紀錄（扣押物編號008，影本見93年度偵字第114
    59號偵查卷第五宗第200頁、93年度偵字第11459號偵查卷第
    三宗第119、151、153、154頁），其中復載明被告姓名、日
    期、成交卡號、受補助單位、補助金額等情，且其所記載之
    客戶名稱、預算等細節，亦核與上開被告張金榮動支其議員
    補助款額度以補助附表所示單位之資料相符，則以被告張金
    榮上開多達數十次動支議員補助款之具體情形，無公務人員
    身分之宏傑集團人員竟能準確記錄其具體之金額、受補助單
    位等細節；且林詩蓮於97年5月2日原審審理中就張金榮部分
    證稱：「（依據何資料製作這些文書〈指檢察官94年3月1日
    補充理由書證物7-13〉？）公司成交紀錄卡。（公司成交紀
    錄卡由何人提供？）業務人員有成交就會登載公司成交紀錄
    卡。〈提示93年度偵字第11459號卷三126、127頁〉1張是我
    製作的，89年那張，上面有會計名字，蓮就是我。（第127
    頁轉帳傳票為妳所製作？）是。（第127頁轉帳傳票上所載
    銷貨折讓是什麼意思？）這是代表89034這張單子補助給某
    些單位9萬5千，這個案子公司已經收到貨款，然後我就把該
    案子結掉，讓公司列一些成本進去。（銷貨折讓右邊摘要欄
    ，旁邊那幾個國字寫什麼？）『總、榮、結、89034、19萬5
    千，費用是58,500』（『總、榮、結』是什麼意思？）總經
    理的案子，用到張金榮的補助款，用到受補助單位的額度是
    19萬5千，所以我就把他結了的費用是58,500。（如何確認
    說這裡的『榮』是指張金榮？）當時記錄卡上會有資料。（
    『58,500』是什麼意思？）就是19萬5千去乘一定的倍數，
    費用是58,500。（這裡所載銷貨折讓如何作帳目收支？）這
    表示公司己到款項，我才會寫銷貨折讓，表示我要做19萬5
    千這個案子所需的成本為58,500。結案才會計算成本（那是
    花到哪裡？）花到哪裡我就不知道，大部分的費用都是一大
    筆拿給業務人員（調查員曾在妳住所搜到張金榮的空白議員
    用牋，有何解釋？）如果有搜到就是有，可能當初作廢的、
    多餘剩下來的。（議員用牋是從何而來？）業務人員拿回，
    當初林永青拿回來剩下的。（拿到公司有何用途？）補助給
    受補助單位。」（原審卷第二十一宗第225至227頁），足見
    被告張金榮交付空白牋單予林永青確有不法情事甚明。
  (3)被告張金榮雖否認有公訴人所指，將空白牋單交付林永青，
    並自林永青處收受不法利益，然被告張金榮於93年10月13日
    調查局已供承：「我是在議會認識林永青的，他向我自我推
    薦說他有作這行，他當初跟我講地方建設經費他可以作1個
    補助的處理，以1個年度來談，我會給林永青1個額度，林永
    青會跟我把補助回扣的成數談好，我就把牋單簽好交給他，
    過兩天後，林永青就會把談好的成數回扣交給我。（前述你
    後林永青都說好給幾成的回扣？）最多3成，也有2成或2成
    半的。（你從何時開始把牋單賣給林永青？且至何時？）85
    年開始直到我議員任內結束，每年都有。（林永青都是交現
    金的回扣給你嗎？）在我印象中都是現金。（你記憶中你所
    收取的各年度回扣各是多少？）我印象中每年度都是幾10萬
    元，只有1個年度是110多萬元。（林永青都是如何交付前述
    回扣？）有1次是送到烏來我家中，當時他還帶他家人來，
    其他的都是在縣議會我的議員研究室中交給我的。（你的回
    扣都是林永青給的嗎？）對的。（90年你收取多少回扣？）
    我有收取回扣，但我忘記金額了」（見93年度偵字第11459
    號偵查卷第五宗第7至8頁反面），於93年10月13日偵訊中供
    稱：「（何時認識林永青？如何認識？）85年間林永青到議
    員自我介紹而認識。（你從何時開始把牋單賣給林永青？到
    何時為止？回扣有幾成？）85年底開始，我就有部分會賣給
    他，分為2部分，統籌分配款的回扣是1成半到2成，地方建
    設配合款是2成半到3成，時間到90年底。（〈提示如通公司
    及林永青住處扣案的張金榮空白牋單〉這些牋單是否你交付
    給林永青的？）這是我簽的名字，通常我都會寫金額。扣押
    物編號011-1牋單5張是我簽名沒有錯，其中3張的金額也是
    我填的，扣押物編號B001-1牋單7張正本1張影本，有1張正
    本簽名蓋章不是我，其他6張是我簽的沒有錯，另外扣押物
    編號A003議員牋單影本3張，簽名是我簽的但是金額不是我
    填的。（你給林永青牋單時牋單上面有填些什麼？）應該是
    我寫的，但是也有幾張是只有簽名的。（林永青如何支付你
    回扣，使用現金或支票？）他都是用現金給我，大部分都是
    在議會的研究室給我，只有1次是送到我烏來的家中。」（
    見93年度偵字第11459號偵查卷第五宗第13至14頁），核與
    證人即同案被告林永青於93年7月13日在調詢、偵訊中，明
    確供述張金榮等議員係其親自洽談，並就被告張金榮部分，
    亦曾明確供述係在其位於烏來住處洽談，並交付補助款額度
    特定比例之現金等情相符。
  (4)再以就扣押之89年1月31日現金支出傳票（扣押物編號B012-
    5，93年度偵字第11459號偵查卷第三宗第168頁）中記載「
    榮結」一節，證人即同案被告林永青於調詢、偵訊中供稱：
    「（前示傳票中，89年1月31日現金支出傳票『會計科目』
    上記載『銷貨折讓』，在『摘要』欄記載『榮結00000-00.5
    』，『金額欄』記載『58000』，其意為何？）科目是銷貨
    折讓意思是要付給議員的回扣款，『榮結00000-00.5』代表
    議員張金榮補助的19萬5千元是補助在成交卡號89034號案子
    上，至於89034是哪一個單位要看客戶成交紀錄卡才知道，
    另外『金額欄』記載『58500』就是已經給張金榮的3成回扣
    5萬8千500元。」等情（93年度偵字第11459號偵查卷第三宗
    第142頁反面至第143頁、第180頁），而扣案由證人林詩蓮
    所製作之「轉帳傳票」，其登載格式相同，內容亦屬雷同，
    以88年1月31日之轉帳傳票（93年度偵字第11459號偵查卷第
    五第110頁）為例，係記載「（會計科目）銷貨折讓，（摘
    要）總榮88069，（金額）156810，（會計科目）預付款，
    總榮88069，156810」（交易代號88069等具體內容，詳如93
    年度偵字第11459號偵查卷第五宗第10頁宏傑公司仲介議員
    補助款使用情形一覽表），況依林永青上開證述內容，轉帳
    傳票中之「總」字係指林永青，「榮」字係指被告張金榮，
    在「預付款」或「銷貨折讓」科目中列名之議員，實際上確
    有收受議員補助款額度一定比例之利益；參以林詩蓮於原審
    審理中，亦結證稱上開記載係依營業資料而製作（見原審卷
    第二十一宗第204頁），以宏傑集團之上開內部資料記載被
    告張金榮動支其議員補助款額度之詳細資料，林永青身為宏
    傑集團實際負責人，對該集團營運、獲利及內部記帳方式具
    有支配之權力，倘非林永青確與被告張金榮有所接觸並支付
    不法利益，林詩蓮自無於宏傑集團內部資料如此詳實記載上
    開內容之可能。
  (5)再扣案之空白牋單係被告張金榮所簽立，業據其於偵訊中坦
    承不諱（93年度偵字第18291號偵查卷第五宗第14頁），參
    以牋單上須記載補助對象、用途及補助金額，有上開臺北縣
    政府94年6月6日北府主一字第0940426501號函所附臺北縣政
    府執行「議員地方建設配合款」標準作業流程說明附卷可佐
    （見原審卷第五宗第70頁），衡情倘被告張金榮確實恪遵補
    助款制度設立之意旨，基於為地方爭取經費之動機，自當先
    行主動探求或經由適當管道反應而瞭解地方各學校團體之實
    際需求，於簽立牋單時應一併載明受補助單位、用途及補助
    金額，殊無任意簽立空白牋單之理。至如係議員經由適當管
    道反應始同意簽立牋單之情形，縱係受補助單位藉由他人仲
    介始獲得議員首肯，衡情除非均係透過同一管道向議員爭取
    補助款，否則不致出現與上開補助款動支程序無關之非公務
    員，竟能取得特定議員多筆議員補助款之補助年度、受補助
    單位、補助金額及補助項目等詳細資料之違常情事。再臺北
    縣議員就議員補助款之使用，依據行政院頒定之「中央對臺
    灣省各縣（市）政府計畫及預算考核要點」規定，前開補助
    款之支用建議，屬於議員之職權範圍事項，補助款之性質屬
    公有財物，須全數使用於補助各機關團體、里辦公處及縣立
    學校等單位，且僅得用以辦理與該受補助單位主要業務有關
    之教育訓練、社會福利等公益活動用途，或依政府採購法相
    關規定，採購因業務所需之器材設備、修建，不得用於與前
    述目的無關之活動或其他私人用途，且須核實報銷，被告張
    金榮簽立空白之議員牋單交由他人不法使用，顯係利用其職
    務上之機會之行為甚明。準此，林永青既係以營利為目的之
    公司實際負責人，其復證稱取得議員簽名及記載補助金額之
    牋單，又扣得其所經營宏傑集團製作多筆議員補助款之補助
    年度、受補助單位、補助金額及補助項目之詳細資料，則其
    上開係與被告張金榮約定給付金錢而取得牋單之供述，自堪
    採信。
  (6)綜上事證，被告張金榮確於上開期間，先後簽立如附表一(十四)
    １所示補助款額度之空白牋單，並交付林永青等人據以向臺
    北縣政府詐領附表一(十四)１政府撥款金額欄所示補助款等情，
    事證明確，被告張金榮犯行足堪認定。
  4.被告王景源部分：
  (1)被告王景源曾動支其議員補助款額度以補助附表一(八)１所示
    單位一節，為被告王景源所不爭執，復有地方建設經費報撥
    備查簿、臺北縣政府核定各項補助款總登記簿、新北市政府
    財政局100年4月13日北財管字第1000282755號函檢送88年度
    臺北縣政府核定各項補助鄉鎮識別登記簿、臺北縣立三和國
    民中學98年11月20日北縣和中總字第0980005440號函檢送三
    和國中88年度接受臺北縣政府之統籌分配款補助教學設備資
    料、臺北縣三峽鎮成福國民小學98年11月26日北成福總字第
    0980004459號函檢送88年度接受臺北縣政府之統籌分配款補
    助教學設備資料、臺北縣土城市頂埔國民小學98年11月26日
    北頂國總字第0980000623號函、臺北縣新莊市中信國民小學
    99年1月27日北中信國行字第0990000407號函檢送88年度接
    受臺北縣政府之統籌分配款補助教學設備資料、新北市政府
    100年4月26日北府主一字第1000408931號函檢附85年至90年
    地方建設配合款相關報支憑證影本或撥款紀錄情形表、臺北
    縣板橋市溪洲國民小學98年11月16日北溪國總字第09800047
    95號函檢送88年度接受臺北縣政府之地方建設配合款資料、
    臺北縣板橋市溪洲國民小學98年11月16日北溪國總字第0980
    004795號函檢送88年度接受臺北縣政府之地方建設配合款資
    料（詳見附表一(八)１佐證資料欄），此部分事實應堪認定。
  (2)扣案由證人林詩蓮所製作之業績明細表（扣押物編號019，
    影本見93年度偵字第11459號偵查卷第十一宗第47、67、79
    頁），其中載明被告姓名、成交日、成交卡號、客戶名稱、
    預算、成交額、成本比、標準業績等情，而其所記載之客戶
    名稱、預算等細節，核與上開被告動支其議員補助款額度以
    補助附表一(八)１所示單位之資料相符；再參以扣案同由證人
    林詩蓮所製作之補助款使用於學校明細紀錄（扣押物編號00
    8，影本見93年度偵字第11459號偵查卷第十一宗第28至29頁
    、第51、58、69、77頁），其中復載明被告姓名、日期、成
    交卡號、受補助單位、補助金額等情，且其所記載之客戶名
    稱、預算等細節，亦核與上開被告動支其議員補助款額度以
    補助附表一(八)１所示單位之資料相符。
  (3)再扣案之空白牋單係被告王景源所簽立，業據其於調查局及
    偵訊中坦承不諱（見93年度偵字第11459號偵查卷第十一宗
    第3至7頁、第9至10頁），雖被告王景源辯稱：伊僅認識林
    永青，絕未曾交付空白牋單及有何非法犯行云云，然上開空
    白牋單係被告王景源因販售補助款額度而交付林永青，業據
    證人即同案被告林永青於調查局及偵查中證述明確（詳如前
    述），證人即同案被告林永青前揭證述，不僅對於確曾親自
    與被告王景源洽談一節，證述明確，對於洽談地點、交付不
    法利益以取得牋單及填載空白牋單等情，均證述明確，參以
    林永青於原審審理中，證稱宏傑集團於84年至87年間確取得
    議員簽名及記載補助金額之牋單（原審卷第二十一宗第100
    頁），而林永青於93年7月13日在調詢、偵訊中，明確供述
    高敏慧、賴金波、張金榮、林阿坤、王景源等議員係其親自
    洽談，且就被告王景源部分，亦明確供述係在其位於板橋市
    之服務處洽談，所交付之款項為補助款額度3成之現金；而
    同案被告陳朝金於調詢及偵訊中亦證稱：「（你還聽過林永
    青及林子芸提到過哪些議員是他們的客戶？）我記得有…王
    景源…等議員…主要還是得依據『客戶成交紀錄卡』左下角
    的『業務』欄位是『青』或是『芸』，再看後面夾的議員牋
    單，才知道是林永青或林子芸負責的議員」（見93年度偵字
    第11459號偵查卷第十三宗第35頁），就有關林永青涉及與
    議員洽談補助款一節，與林永青於調詢、偵訊中證述之情節
    相符。又陳朝金於調詢及偵訊中復證稱曾於任職宏傑集團時
    常在辦公室看到臺北縣議員牋單，係由林永青或林子芸取回
    等情（93年度偵字第11459號偵查卷第十三宗第18頁、第19
    頁反面、第32、34頁），就宏傑集團曾取得議員牋單一節，
    亦與林永青於原審審理中證述情節相符。
  (4)此外扣案由證人林詩蓮所製作之「現金支出傳票」及「轉帳
    傳票」，其登載格式相同，內容亦屬雷同，以88年2月28日
    之轉帳傳票（見93年度偵字第11459號偵查卷第十一宗第45
    頁）為例，係記載「（會計科目）銷貨折讓，（摘要）總源
    88218、88179、88191、88150，（金額）450300，（會計科
    目）預付款，總源88218、88179、88191、88150，450300」
    （交易代號88218等具體內容，詳如見93年度偵字第11459號
    偵查卷第十一宗第17頁宏傑公司仲介議員補助款使用情形一
    覽表），且依林永青上開證述內容，轉帳傳票中之「總」字
    係指林永青，「源」字係指被告王景源，在「預付款」或「
    銷貨折讓」科目中列名之議員，實際上確有收受議員補助款
    額度一定比例之利益；參以證人林詩蓮於97年5月2日原審審
    理中就王景源部分證稱：「（〈請求審判長提示93年度偵字
    第11459號卷十一第45、57、65、73、88、93、101頁〉這些
    是不是妳製作的？）是的。（製作這些傳票的依據？）根據
    營業資料，已經成交就會登記這些資料。（議員將補助款撥
    給受補助單位後續有關承辦活動、採購工程議員會參與嗎？
    ）不會。（成交紀錄卡究竟是何人提供給妳？提供給妳時有
    哪些記載？）哪些記載不是一次寫完，依據進度記載。（所
    以妳見到的成交紀錄卡也不是完整的？）對，到一定程度才
    登載進去。」（原審卷第二十一宗第202至206頁），則以宏
    傑集團之上開內部資料記載被告王景源動支其議員補助款額
    度之詳細資料，而林永青又係該集團之實際負責人，倘非其
    確與被告王景源洽談有關不法運用議員補助款及交付不法利
    益之情事，並取得被告王景源所簽立之牋單，林詩蓮自無於
    宏傑集團內部會計憑證登載上開涉及營業資料內容之必要。
    又扣案之訂購單係宏傑公司記錄向生產商進貨成本之資料，
    業據證人陳朝金於調詢、偵訊中證述明確（93年度偵字第11
    459號偵查卷第十三宗第19頁反面、第33頁），足證宏傑公
    司林永青等取得被告王景源所簽立之牋單後，即以事實欄所
    示之方法，向各學校招攬予以補助添購設備或承作工程，再
    向上開訂購單所示廠商訂購或定作。
  (5)參以牋單上須記載補助對象、用途及補助金額，有上開臺北
    縣政府94年6月6日北府主一字第0940426501號函所附臺北縣
    政府執行「議員地方建設配合款」標準作業流程說明附卷可
    佐（見原審卷第五宗第70頁），衡情倘被告王景源確實恪遵
    補助款制度設立之意旨，基於為地方爭取經費之動機，自當
    先行主動探求或經由適當管道反應而瞭解地方各學校團體之
    實際需求，於簽立牋單時應一併載明受補助單位、用途及補
    助金額，殊無任意簽立空白牋單之理。至如係議員經由適當
    管道反應始同意簽立牋單之情形，縱係受補助單位藉由他人
    仲介始獲得議員首肯，衡情除非均係透過同一管道向議員爭
    取補助款，否則不致出現與上開補助款動支程序無關之非公
    務員，竟能取得特定議員多筆議員補助款之補助年度、受補
    助單位、補助金額及補助項目等詳細資料之違常情事。準此
    ，林永青既係以營利為目的之公司實際負責人，其復證稱取
    得議員簽名及記載補助金額之牋單，又扣得其所經營宏傑集
    團製作多筆議員補助款之補助年度、受補助單位、補助金額
    及補助項目之詳細資料，則其上開係與被告王景源約定給付
    金錢而取得牋單之供述，自堪採信。又臺北縣議員就議員補
    助款之使用，依據行政院頒定之「中央對臺灣省各縣（市）
    政府計畫及預算考核要點」規定，前開補助款之支用建議，
    屬於議員之職權範圍事項，補助款之性質屬公有財物，須全
    數使用於補助各機關團體、里辦公處及縣立學校等單位，且
    僅得用以辦理與該受補助單位主要業務有關之教育訓練、社
    會福利等公益活動用途，或依政府採購法相關規定，採購因
    業務所需之器材設備、修建，不得用於與前述目的無關之活
    動或其他私人用途，且須核實報銷，被告王景源簽立空白之
    議員牋單以供他人為不法使用，顯係利用其職務上機會之行
    為至明。
  (6)綜上事證，被告王景源確於87年6月4日及同年月23日分別簽
    立如附表一(八)１所示之空白牋單後，交付林永青並據以向臺
    北縣政府詐領如附表一(八)１政府撥款金額欄所示補助款等情
    ，事證明確，被告王景源犯行足堪認定。
  5.被告簡文劉部分：
  (1)被告簡文劉曾動支其議員補助款額度以補助附表一(二)所示單
    位一節，為被告簡文劉所不爭執，復有新北市政府100年4月
    26日北府主一字第1000408931號函檢附85年至90年地方建設
    配合款相關報支憑證影本或撥款紀錄情形表、臺北縣政府94
    年6月14日北府教國字第0940447183號函檢送中和市景新、
    秀山國小購辦FRP防護設備文件資料（詳見附表一(二)佐證資
    料欄），此部分事實應堪認定。
  (2)扣案由證人林詩蓮所製作之業績明細表（扣押物編號019，
    影本見93年度偵字第11459號偵查卷第十宗第17頁），其中
    載明被告姓名、成交日、成交卡號、客戶名稱、預算、成交
    額、成本比、標準業績等情，而其所記載之客戶名稱、預算
    等細節，核與上開被告動支其議員補助款額度以補助附表一
    (二)所示單位之資料相符。
  (3)被告簡文劉曾於88年間，以共同被告林永青所提供之學校公
    函，向臺北縣政府教育局爭取補助經費額度90萬元一節，業
    據被告簡文劉供認不諱（見93年度偵字第11459號偵查卷第
    十一宗第3至7頁、第9至10頁），雖被告簡文劉辯稱：其僅
    為林永青轉交聲請補助款之學校公文予教育局，且係基於服
    務選民之考量，並未收取任何不法利益云云，然上開空白牋
    單係被告簡文劉因販售補助款額度而交付林永青，業據證人
    即同案被告林永青於調查局及偵查中證述明確（詳如前述）
    ，且同案被告林永青於調詢、偵訊中曾供稱：被告簡文劉係
    宏傑集團仲介議員補助款之對象及曾收取1到3成不等回扣一
    節（93年度他字第5259號偵查卷第一宗第81頁反面、第104
    頁；93年度偵字第11459號偵查卷第三宗第140頁），參以其
    於調詢及偵訊中復供稱：「我接觸仲介的議員除了我在7月
    13日供述的王景源…張金榮…等議員外，另外還有張雲龍、
    蕭貫譽、廖秀雄、蔡憲輝、李國芳及簡文劉，但是蕭貫譽只
    是單純補助，沒有收取回扣款」等情（93年度偵字第11459
    號偵查卷第三宗第140、176頁），就有關議員收取回扣款一
    節，明確供述被告簡文劉係其親自接洽，並就有關議員收取
    回扣款一節，明確供述被告簡文劉係其親自接洽。
  (4)再參照扣案之筆記本紀錄（扣押物編號B008-1，93年度偵字
    第11459號偵查卷第七宗第67頁）之內容，係記載「4/20，3
    0万，林簡文劉」等字樣，（依一般社會生活之經驗，「万
    」係「萬」之簡寫）該筆記本係林永青所製作一節，亦據其
    於調詢、偵訊中供述明確（93年度偵字第11459號偵查卷第
    七宗第42頁反面、第70頁），則以共同被告林永青於其私人
    記載之文件上，載明被告簡文劉之姓名及特定數額，並記載
    特定日期，亦核與證人林永青前述有關議員收取回扣款之證
    述相符，且證人林永青身為宏傑集團實際負責人，對於該集
    團營運、獲利及內部記帳方式具有支配之權力，倘非林永青
    確曾與被告簡文劉商議有關販售議員補助款之事宜，自無於
    其筆記本上記載上開內容之必要，足證宏傑公司林永青確實
    取得被告簡文劉後，並支付被告簡文劉3成回扣。
  (5)又以牋單上須記載補助對象、用途及補助金額，有上開臺北
    縣政府94年6月6日北府主一字第0940426501號函所附臺北縣
    政府執行「議員地方建設配合款」標準作業流程說明附卷可
    佐（見原審卷第五宗第70頁），衡情倘被告確實恪遵補助款
    制度設立之意旨，基於為地方爭取經費之動機，自當先行主
    動探求或經由適當管道反應而瞭解地方各學校團體之實際需
    求，於簽立牋單時應一併載明受補助單位、用途及補助金額
    ，殊無任意簽立空白牋單而置每年高達數百萬公款之運用猶
    如兒戲之理。再如係議員自行主動探求地方需求而簽立牋單
    之情形，衡情受補助單位業已特定，應無受補助單位仍與不
    法人士勾結，甘冒違法犯行，而有提供不實文件請款、將補
    助款朋分花用之情事。至如係議員經由適當管道反應始同意
    簽立牋單之情形，縱係受補助單位藉由他人仲介始獲得議員
    首肯，衡情除非均係透過同一管道向議員爭取補助款，否則
    不致出現與上開補助款動支程序無關之非公務員，竟能取得
    特定議員多筆議員補助款之補助年度、受補助單位、補助金
    額及補助項目等詳細資料之違常情事。再臺北縣議員就議員
    補助款之使用，依據行政院頒定之「中央對臺灣省各縣（市
    ）政府計畫及預算考核要點」規定，前開補助款之支用建議
    ，屬於議員之職權範圍事項，補助款之性質屬公有財物，須
    全數使用於補助各機關團體、里辦公處及縣立學校等單位，
    且僅得用以辦理與該受補助單位主要業務有關之教育訓練、
    社會福利等公益活動用途，或依政府採購法相關規定，採購
    因業務所需之器材設備、修建，不得用於與前述目的無關之
    活動或其他私人用途，且須核實報銷，是被告簡文劉簽立空
    白之議員牋單交給他人為不法使用，顯係利用其職務上機會
    而簽立之行為甚明。
  (6)綜上事證，被告簡文劉確於簽立如附表一(二)所示之空白牋單
    後，交付林永青並據以向臺北縣政府詐領如附表一(二)政府撥
    款金額欄所示補助款等情，事證明確，被告簡文劉犯行足堪
    認定
  6.雖證人林永青於原審審理中雖翻異前詞，否認曾與被告張金
    榮、王景源、簡文劉商談議員補助款事宜及否認曾交付不法
    利益；惟如上所述，證人林永青既曾證稱宏傑公司於84年至
    87年間確有取得張金榮等議員簽名及記載補助金額之空白牋
    單，參以上開所查扣該宏傑集團內部登載之業績明細表、補
    助款使用於學校明細紀錄、會計憑證「轉帳傳票」、應收帳
    款明細表等文書，對於宏傑集團係由林永青與被告張金榮、
    王景源、簡文劉商談動支議員補助款之額度及受補助單位、
    補助金額等事項記載詳實，倘非被告張金榮、王景源、簡文
    劉確有與林永青有利用牋單以詐取補助款之犯意聯絡，並交
    付空白牋單供其運用，宏傑集團內之帳冊資料自無記載上開
    內容之必要；且林永青因本案亦涉及刑責，與被告張金榮等
    人之利害關係至為重大，衡情顯難期其於法院審理時能為真
    實之陳述，故其於原審審理之證詞應屬迴護其他被告及自已
    卸責之詞，要難憑採，應以林永青在調詢、偵訊中所為之上
    開證述內容較為可採。綜上所述，被告張金榮、王景源、簡
    文劉等人確曾於擔任議員期間，先後簽立如附表一(二)、(八)１
    、(十四)１所示之空白牋單交予林永青，並收取林永青所交付之
    不法利益，事後由林永青據以向臺北縣政府詐得如附表一(二)
    、(八)１、(十四)１政府撥款金額欄所示之議員補助款等事實，均
    可認定。
  (三)關於被告鍾小平、李學益、何玉枝、陳文治、胡憲章、朱永
    惠等人均有簽發空白牋單，提供議員補助款額度，並收受林
    子芸不法利益，經林永青於取得上開空白牋單後，據以向臺
    北縣政府詐領補助款等情，有下列事證可據：
  1.被告鍾小平部分：
  (1)扣案由證人林詩蓮所製作之業績明細表（扣押物編號019，
    影本見93年度偵字第11459號偵查卷第十宗第58、63頁），
    其中載明被告姓名、成交日、成交卡號、客戶名稱、預算、
    成交額、成本比、標準業績等情，所記載之客戶名稱、預算
    等細節，核與上開被告鍾小平動支其議員補助款額度，以補
    助附表一(三)所示單位之資料相符；且被告鍾小平曾動支其議
    員補助款額度以補助附表一(三)所示單位一節，有臺北縣政府
    94年6月8日北府主一字第0940433010號函檢送中和市建國國
    小補助充實教育設備經費文件資料、86年度地方建設經費備
    查簿、新北市政府100年4月26日北府主一字第1000408931號
    函檢附85年至90年地方建設配合款相關報支憑證影本或撥款
    紀錄情形表（詳見附表一(三)佐證資料欄），此部分事實應堪
    認定。
  (2)被告鍾小平將空白牋單交付林永青，自林永青處收受不法利
    益等情，業據被告鍾小平於調查局中供承：「（議員補助款
    你所瞭解的支用流程為何？）我所瞭解，就是別人來跟我要
    ，我就會到縣議會填單子寫上補助單位、補助金額之後拿給
    議會的專門處理單位，我記得是一個女的（來要）…（你前
    述是不是指統籌分配款及地方建設經費的議員牋單？）是的
    。」（見93年度偵字第11459號偵查卷第十宗第53頁反面至
    第54頁），且證人即同案被告林永青於調詢、偵訊中供稱：
    被告鍾小平係宏傑集團仲介議員補助款之對象及曾收取一到
    三成不等回扣一節（93年度他字第5259號偵查卷第一宗第81
    頁反面、第104頁；93年度偵字第11459號偵查卷第三宗第14
    0頁），其另供稱：除其親自接洽之議員以外，其餘由林子
    芸接洽之議員，係依據林詩蓮所登載業績明細表之內容判斷
    ，至於林子芸是否交付議員回扣，須問林子芸方能確定等情
    （93年度他字第5259號偵查卷第一宗第82、105頁；93年度
    偵字第11459號偵查卷第三宗第140、177頁），核與證人林
    詩蓮於調詢、偵訊中證稱：「（宏傑公司哪些人員會直接接
    觸到議員？）主要是林永青、林子芸…」（93年度偵字第11
    459號偵查卷第三宗第77頁），「（宏傑公司仲介議員補助
    款額度，是否均為3成？）除了前述議員爭取來的經費之回
    扣成數不一定外，其他議員販賣自己的補助款額度都至少收
    3成回扣」、「（宏傑公司仲介議員補助款額度，是否均為3
    成？）除了前述議員爭取來的經費之回扣成數不一定外，其
    他議員販賣自己的補助款額度都至少收3成回扣。」（93年
    度偵字第11459號偵查卷第四宗第67、118頁）情節相符，再
    證人陳朝金於調查時證稱：「（你在宏傑關係企業負責什麼
    業務？）我的職務是廠務，就是林永青及林子芸去找到議員
    補助款，並且找到需要補助的學校、社團或里辦公處以後，
    會把這些受補助單位的需求用品告訴我，由我去找生產這些
    用品的廠商，儘量向這些生產商壓低進價，再報價給總經理
    林永青參考，如果林永青認為價格可以，會交給林詩蓮依『
    成本比』換算成售價，製作成預算書或計畫書提供給受補助
    單位去辦理補助，有時候林詩蓮在忙，我也會幫忙她製作預
    算書等資料。（林永青扣押物編號：B019-6訂購單一冊所示
    資料也是本組在宏傑關係企業搜扣而來，用途為何？）（經
    檢視後）是用來記錄向生產商進貨成本」、「（前示訂購單
    及付款簽收簿上的金額，就是宏傑關係企業的實際支出成本
    嗎？）對…我在辦公室常會看到台北縣及桃園縣議員的牋單
    」（見93年度偵字第11459號卷第十三宗第18頁至第19頁反
    面），就有關宏傑集團曾取得議員牋單一節，亦與林永青之
    證述情節相符。
  (3)參以證人林永青所製作筆記本之內容（扣押物編號B008-1，
    93年度偵字第11459號偵查卷第七宗第50、52頁），之內容
    ，係記載「1/3，鍾小平（蔡憲輝轉）14.94萬，49.8萬30﹪
    」及「4.1，鍾小平10萬﹪」等字樣，該筆記本係林永青所
    製作一節，亦據其於調詢、偵訊中供述明確（93年度偵字第
    11459號偵查卷第七宗第42頁反面、第70頁），則以共同被
    告林永青於其私人記載之文件上，載明被告鍾小平之姓名及
    特定數額，並記載特定日期，亦核與證人林永青前述有關議
    員收取回扣款之證述相符，且證人林永青身為宏傑集團實際
    負責人，對於該集團營運、獲利及內部記帳方式具有支配之
    權力，倘非林永青確曾與被告商議有關販售議員補助款之事
    宜，自無於其筆記本上記載上開內容之必要，足證宏傑公司
    林永青確實取得被告鍾小平後，並支付被告鍾小平議員補助
    款3成回扣。
  (4)另以牋單上須記載補助對象、用途及補助金額，有上開臺北
    縣政府94年6月6日北府主一字第0940426501號函所附臺北縣
    政府執行「議員地方建設配合款」標準作業流程說明附卷可
    佐（見原審卷第五宗第70頁），衡情倘被告鍾小平確實恪遵
    補助款制度設立之意旨，基於為地方爭取經費之動機，自當
    先行主動探求或經由適當管道反應而瞭解地方各學校團體之
    實際需求，於簽立牋單時應一併載明受補助單位、用途及補
    助金額，殊無任意簽立空白牋單予他人使用之理。又臺北縣
    議員就議員補助款之使用，依據行政院頒定之「中央對臺灣
    省各縣（市）政府計畫及預算考核要點」規定，前開補助款
    之支用建議，屬於議員之職權範圍事項，補助款之性質屬公
    有財物，須全數使用於補助各機關團體、里辦公處及縣立學
    校等單位，且僅得用以辦理與該受補助單位主要業務有關之
    教育訓練、社會福利等公益活動用途，或依政府採購法相關
    規定，採購因業務所需之器材設備、修建，不得用於與前述
    目的無關之活動或其他私人用途，且須核實報銷，是被告鍾
    小平簽立空白之議員牋單交付他人為不法使用，顯係利用其
    職務上機會而簽立之行為甚明。
  (5)況被告鍾小平於調查及偵查中亦自承稱：「（你有專人幫你
    處理議員補助的事宜嗎？）沒有專人處理，都是我本人處理
    」（見93年度偵字第11459號偵查卷第十宗第55、68頁）等
    語綦詳。至如係議員經由適當管道反應始同意簽立牋單之情
    形，縱係受補助單位藉由他人仲介始獲得議員首肯，衡情除
    非均係透過同一管道向議員爭取補助款，否則不致出現與上
    開補助款動支程序無關之非公務員，竟能取得特定議員多筆
    議員補助款之補助年度、受補助單位、補助金額及補助項目
    等詳細資料之違常情事。而共同被告林永青既係以營利為目
    的之公司實際負責人，其復證稱自被告鍾小平處取得議員簽
    名之牋單，又扣得其所經營宏傑集團製作多筆議員補助款之
    補助年度、受補助單位、補助金額及補助項目之詳細資料，
    則其上開係與被告鍾小平約定給付金錢而取得牋單之供述，
    自堪採信。
  (6)綜上事證，被告鍾小平確有簽發空白牋單提供如附表一(三)所
    示議員補助款與宏傑集團使用，並經林永青於取得上開空白
    牋單後，據以向臺北縣政府詐領如附表一(三)政府撥款金額欄
    所示補助款等情，事證明確。
  2.被告李學益部分：
  (1)被告李學益曾動支其議員補助款額度以補助附表一(五)所示單
    位一節，為被告李學益所不爭執，復有地方建設經費報撥備
    查簿、新北市政府100年4月26日北府主一字第1000408931號
    函檢附85年至90年地方建設配合款相關報支憑證影本或撥款
    紀錄情形表（詳見附表一(五)佐證資料欄），此部分事實應堪
    認定。
  (2)扣案由證人林詩蓮所製作之業績明細表（扣押物編號019，
    影本見93年度偵字第11459號偵查卷第十宗第172頁），其中
    載明被告姓名、成交日、成交卡號、客戶名稱、預算、成交
    額、成本比、標準業績等情，而其所記載之客戶名稱、預算
    等細節，核與上開被告動支其議員補助款額度以補助附表一
    (八)１所示單位之資料相符；參以扣案同由證人林詩蓮所製作
    之補助款使用於學校明細紀錄（扣押物編號008，影本見93
    年度偵字第11459號偵查卷第十宗第181頁），其中復載明被
    告姓名、日期、成交卡號、受補助單位、補助金額等情，且
    其所記載之客戶名稱、預算等細節，亦核與上開被告動支其
    議員補助款額度以補助附表一(五)所示單位之資料相符，則以
    被告李學益上開動支議員補助款之具體情形，無公務人員身
    分之宏傑集團人員竟能準確記錄其具體之金額、受補助單位
    等細節，若非涉及不法情事，實難以置信。
  (3)再扣案之空白牋單係被告李學益所簽立，業據被告李學益於
    調查局中供稱：「（〈宏傑集團仲介議員補助款使用情形一
    覽表乙份〉所示資料係本組搜索宏傑、如通關係企業時，依
    據搜索的帳冊等扣押物資料所致作，其上記載5筆學校補助
    紀錄是不是和前示李學益撥款紀錄相符？）對，一樣。（〈
    提示林詩蓮扣押物編號：光011-6臺北縣議員用牋李學益〉
    所示資料係本組在如通公司搜索扣押而來，該公司負責人林
    詩蓮表示，李學益臺北縣議員用牋是她之前擔任宏傑關係企
    業會計離職時所攜帶出來，這兩張牋單上的字跡是不是你親
    自書寫的？）簽名是我本人簽的，但是其他的字跡不是我的
    ，至於誰的我不清楚。」（見93年度偵字第11459號偵查卷
    第十宗第157頁），而共同被告林永青於調詢、偵訊中亦供
    稱：被告李學益係宏傑集團仲介議員補助款之對象及曾收取
    1到3成不等回扣一節（93年度他字第5259號偵查卷第一宗第
    81頁反面、第104頁；93年度偵字第11459號偵查卷第三宗第
    140頁），且稱：除其親自接洽之議員以外，其餘由林子芸
    接洽之議員，係依據林詩蓮所登載業績明細表之內容判斷，
    李學益係由林子芸接洽，至於林子芸是否交付議員回扣，須
    問林子芸方能確定等情（93年度他字第5259號偵查卷第一宗
    第82、104、105頁；93年度偵字第11459號偵查卷第三宗第1
    40、141、177、179頁），核與證人林詩蓮於調詢、偵訊中
    證稱：「（宏傑公司哪些人員會直接接觸到議員？）主要是
    林永青、林子芸…」（93年度偵字第11459號偵查卷第三宗
    第77頁），「（宏傑公司仲介議員補助款額度，是否均為3
    成？）除了前述議員爭取來的經費之回扣成數不一定外，其
    他議員販賣自己的補助款額度都至少收3成回扣」、「（宏
    傑公司仲介議員補助款額度，是否均為3成？）除了前述議
    員爭取來的經費之回扣成數不一定外，其他議員販賣自己的
    補助款額度都至少收3成回扣。」（93年度偵字第11459號偵
    查卷第四宗第67、118頁），於97年5月2日原審審理中就李
    學益部分證稱：「（宏傑公司是否有拿議員空白牋單並自己
    填補助單位之情事？）有。（〈請求審判長提示93年度他字
    第5259號第73頁第3行起〉『…這些簽名議員，都有賣他們
    的補助款額度給宏傑公司…』此段記載是否符合妳的真意？
    是否真實？）我沒有說賣，我忘記我當時是如何回答，我的
    意思是說這些議員有拿牋單給宏傑公司之意。（〈請求審判
    長提示93年度偵字第11459號第十宗第172頁之業績明細表〉
    該表何人製作？）我。（業績明細表上所載何意？）主要登
    記業務人員成交合計之額度，業務人員都有業績壓力，故須
    要統計其成交之額度，以利知悉是否達成業績。（〈請求審
    判長提示93年度偵字第11459號卷四第118頁第8行〉，檢察
    官問妳，收取3成回扣以上有哪些議員，妳提及其中一位議
    員是李學益，請問妳回答依據？）我根據一張表。（何種表
    ？）上面分林子芸、林永青的表。（內容記載為何？）只是
    一張統計表，統計林子芸、林永青等人業績。（既然該表為
    林子芸、林永青等人業績，如何看出李學益等人有收3成以
    上回扣？）上面有寫，不是回扣。（空白牋單事由業務員取
    回交給公司？）是。（妳方才提及空白牋單是業務員帶回填
    具業績之用，那金額空白如何紀錄業績多少？）我不是根據
    這個紀錄，我是根據成交紀錄卡紀錄。…成交紀錄卡不是一
    次填寫，你必須得標才能紀錄後續狀況。」（原審卷第二十
     一宗第209至219頁）情節相符，再證人陳朝金於調查時證
    稱：「（你在宏傑關係企業負責什麼業務？）我的職務是廠
    務，就是林永青及林子芸去找到議員補助款，並且找到需要
    補助的學校、社團或里辦公處以後，會把這些受補助單位的
    需求用品告訴我，由我去找生產這些用品的廠商，儘量向這
    些生產商壓低進價，再報價給總經理林永青參考，如果林永
    青認為價格可以，會交給林詩蓮依『成本比』換算成售價，
    製作成預算書或計畫書提供給受補助單位去辦理補助，有時
    候林詩蓮在忙，我也會幫忙她製作預算書等資料。（林永青
    扣押物編號：B019-6訂購單一冊所示資料也是本組在宏傑關
    係企業搜扣而來，用途為何？）（經檢視後）是用來記錄向
    生產商進貨成本」、「（前示訂購單及付款簽收簿上的金額
    ，就是宏傑關係企業的實際支出成本嗎？）對…我在辦公室
    常會看到台北縣及桃園縣議員的牋單」（見93年度偵字第11
    459號卷第十三宗第18頁至第19頁反面），就有關宏傑集團
    曾取得議員牋單一節，亦與林永青之證述情節相符。
  (4)再以證人林永青所製作筆記本之內容（扣押物編號B008-1，
    93年度偵字第11459號偵查卷第七宗第51頁）係記載「3.14
    ，70萬，李學益35﹪」等字樣，該筆記本係林永青所製作一
    節，亦據其於調詢、偵訊中供述明確（93年度偵字第11459
    號偵查卷第七宗第42頁反面、第70頁），證人林永青於調詢
    時對此內容亦證稱：「（扣押物編號：就是在B008-1筆記本
    第35頁的記載是什麼意思？）就是我在86年3月間，我透過
    林子芸分別向…李學益…買了…2百萬元配合款，分別支付
    他們…3.5成回扣款…70萬元…」（見93年度偵字第11459號
    卷第七宗第43頁反面），於偵訊時證稱：「（據你於調查中
    供稱筆記本第35頁的記載是你在86年3月間，透過林子芸分
    別向…李學益…買了…2百萬元配合款，分別支付他們…3.5
    成回扣款…70萬元…，是否屬實？）實在（前述李學益200
    萬元配合款及70萬元回扣款，是你去接洽的嗎？回扣有交付
    李學益？）不是，李學益的議員牋單是林子芸去拿回來的…
    」等語（見93年度偵字第11459號卷第七宗第72至73頁），
    證人林永青身為宏傑集團實際負責人，對於該集團營運、獲
    利及內部記帳方式具有支配之權力，倘非林永青確曾與被告
    商議有關販售議員補助款之事宜，自無於其筆記本上記載上
    開內容之必要，足證宏傑公司林永青確實取得被告李學益牋
    單後，並支付被告李學益議員補助款之3.5成回扣。
  (5)以牋單上須記載補助對象、用途及補助金額，有上開臺北縣
    政府94年6月6日北府主一字第0940426501號函所附臺北縣政
    府執行「議員地方建設配合款」標準作業流程說明附卷可佐
    （見原審卷第五宗第70頁），倘被告確實恪遵補助款制度設
    立之意旨，基於為地方爭取經費之動機，自當先行主動探求
    或經由適當管道反應而瞭解地方各學校團體之實際需求，於
    簽立牋單時應一併載明受補助單位、用途及補助金額，殊無
    任意簽立空白牋單交予他人使用而置法令規定不顧之理。
    又臺北縣議員就議員補助款之使用，依據行政院頒定之「中
    央對臺灣省各縣（市）政府計畫及預算考核要點」規定，前
    開補助款之支用建議，屬於議員之職權範圍事項，補助款之
    性質屬公有財物，須全數使用於補助各機關團體、里辦公處
    及縣立學校等單位，且僅得用以辦理與該受補助單位主要業
    務有關之教育訓練、社會福利等公益活動用途，或依政府採
    購法相關規定，採購因業務所需之器材設備、修建，不得用
    於與前述目的無關之活動或其他私人用途，且須核實報銷，
    是被告李學益簽立空白之議員牋單交給他人為不法使用，顯
    係利用其職務上之機會而簽立之行為甚明。
  (6)況被告李學益於調查中亦自承稱：「（〈提示林詩蓮扣押物
    編號光011-6臺北縣議員用牋李學益〉所示資料係本組在如
    通公司搜索扣押而來，該公司負責人林詩蓮表示，李學益臺
    北縣議員用牋是她之前擔任宏傑關係企業會計離職時所攜帶
    出來，這兩章牋單上的字跡是不是你親自書寫的？）簽名是
    我本人所簽的，但是其他的字跡不是我的…」（見93年度偵
    字第11459號偵查卷第十宗第161頁）等語綦詳，並有上開有
    被告李學益簽名之空白臺北縣議員用牋在卷足佐（見93年度
    偵字第11459號偵查卷第十宗第166至167頁）。且如係議員
    經由適當管道反應始同意簽立牋單之情形，縱係受補助單位
    藉由他人仲介始獲得議員首肯，衡情除非均係透過同一管道
    向議員爭取補助款，否則不致出現與上開補助款動支程序無
    關之非公務員，而宏傑集團之林永青等人竟能取得特定議員
    多筆議員補助款之補助年度、受補助單位、補助金額及補助
    項目等詳細資料之違常情事。準此，林永青既係以營利為目
    的之公司實際負責人，其復證稱由林子芸自被告李學益處取
    得議員簽名之牋單，又扣得其所經營宏傑集團製作多筆議員
    補助款之補助年度、受補助單位、補助金額及補助項目之詳
    細資料，則其上開係與被告李學益約定給付金錢而取得牋單
    之供述，自堪採信。
  (7)綜上事證，被告李學益確有簽發空白牋單提供如附表一(五)所
    示議員補助款與林子芸，而林永青等人於取得上開空白牋單
    後，並據以向臺北縣政府詐領如附表一(五)政府撥款金額欄所
    示補助款等情，事證明確。
  3.被告何玉枝部分：
  (1)被告何玉枝曾動支其議員補助款額度以補助附表一(六)１所示
    單位一節，為被告何玉枝所不爭執，復有88年度臺北縣政府
    核定各項補助鄉鎮識別登記簿、新北市政府財政局100年4月
    13日北財管字第1000282755號函檢送88年度臺北縣政府核定
    各項補助鄉鎮識別登記簿、88年度地方建設經費報撥備查簿
    、新北市政府100年4月26日北府主一字第1000408931號函檢
    附85年至90年地方建設配合款相關報支憑證影本或撥款紀錄
    情形表、臺北縣政府94年6月9北府教國字第0940409698號函
    、臺北縣政府94年6月9北府教國字第0940409698號函（詳見
    附表一(六)１佐證資料欄），此部分事實應堪認定。
  (2)扣案由證人林詩蓮所製作之業績明細表（扣押物編號019，
    影本見93年度偵字第11459號偵查卷第十一宗第129至130、
    141、203、205頁），其中載明被告姓名、成交日、成交卡
    號、客戶名稱、預算、成交額、成本比、標準業績等情，而
    其所記載之客戶名稱、預算等細節，核與上開被告動支其議
    員補助款額度以補助附表一(六)１所示單位之資料相符，則以
    被告上開動支議員補助款之具體情形，無公務人員身分之宏
    傑集團人員竟能準確記錄其具體之金額、受補助單位等細節
    ，其中涉及不法情事，灼然明甚。
  (3)再被告何玉枝於調查、偵查中供稱：只要是補助過的伊都知
    道且同意補助，補助牋單的簽名確實是伊所簽等語（見93年
    度偵字第11459號偵查卷第十一宗第111至114頁、第132至13
    3頁），而共同被告林永青於調詢、偵訊中供稱：被告何玉
    枝係宏傑集團仲介議員補助款之對象及曾收取1到3成不等回
    扣一節（93年度他字第5259號偵查卷第一宗第81頁反面、第
    104頁；93年度偵字第11459號偵查卷第三宗第140頁），且
    稱：除其親自接洽之議員以外，其餘由林子芸接洽之議員，
    係依據林詩蓮所登載業績明細表之內容判斷，何玉枝係由林
    子芸接洽，至於林子芸是否交付議員回扣，須問林子芸方能
    確定等情（93年度他字第5259號偵查卷第一宗第82、104、1
    05頁；93年度偵字第11459號偵查卷第三宗第140、141、177
    、179頁），核與證人林詩蓮於調詢、偵訊中證稱：「（宏
    傑公司哪些人員會直接接觸到議員？）主要是林永青、林子
    芸…」（93年度偵字第11459號偵查卷第三宗第77頁），「
    （宏傑公司仲介議員補助款額度，是否均為3成？）除了前
    述議員爭取來的經費之回扣成數不一定外，其他議員販賣自
    己的補助款額度都至少收3成回扣」、「（宏傑公司仲介議
    員補助款額度，是否均為3成？）除了前述議員爭取來的經
    費之回扣成數不一定外，其他議員販賣自己的補助款額度都
    至少收3成回扣。」（93年度偵字第11459號偵查卷第四宗第
    67、118頁）之情節相符，再證人陳朝金於調查時證稱：「
    （你在宏傑關係企業負責什麼業務？）我的職務是廠務，就
    是林永青及林子芸去找到議員補助款，並且找到需要補助的
    學校、社團或里辦公處以後，會把這些受補助單位的需求用
    品告訴我，由我去找生產這些用品的廠商，儘量向這些生產
    商壓低進價，再報價給總經理林永青參考，如果林永青認為
    價格可以，會交給林詩蓮依『成本比』換算成售價，製作成
    預算書或計畫書提供給受補助單位去辦理補助，有時候林詩
    蓮在忙，我也會幫忙她製作預算書等資料。（林永青扣押物
    編號：B019-6訂購單一冊所示資料也是本組在宏傑關係企業
    搜扣而來，用途為何？）（經檢視後）是用來記錄向生產商
    進貨成本」、「（前示訂購單及付款簽收簿上的金額，就是
    宏傑關係企業的實際支出成本嗎？）對…我在辦公室常會看
    到台北縣及桃園縣議員的牋單」（見93年度偵字第11459號
    卷第十三宗第18頁至第19頁反面），就有關宏傑集團曾取得
    議員牋單一節，亦與林永青、林詩蓮之證述情節相符，足見
    被告何玉枝應係由林子芸接洽交付空白牋單與宏傑集團無訛
    。
  (4)參以證人林詩蓮所製作之「轉帳傳票」（扣押物編號B012-1
    、B012-2、B012-3，93年度偵字第11459號偵查卷第十一宗
    第120至127頁、第165、193、195、197、199、201頁）之內
    容，係記載「（摘要）芸何88199，（金額）97500，（會計
    科目）預付款，芸何88199，97500」等內容，據證人林詩蓮
    於調詢供稱：「（〈提示林永青93年7月13日扣押物編號：B
    012-1至7『會計憑證』〉所示扣押物中『林子芸』的簽名係
    何人所簽？）林子芸自己簽的。（換言之前示林子芸簽過名
    的會計憑證，林子芸都親眼見過才簽名？）是的。」等情（
    93年度偵字第11459號偵查卷第三宗第100頁），於偵查中亦
    證稱：「（你如何確定林子芸有沒有把回扣款交給議員？）
    因為林子芸除了從我這邊拿錢要簽名外，另外地也要拿回議
    員的牋單或申計畫給林永青，來證明她確實有把回扣款給議
    員，最後並由我保管，如果林子芸沒有把回扣給議員，議員
    不會同意給林子芸牋單或申請書拿回來的。」、「（你所說
    林子芸有取回議員牋單，並由你轉交現金給林子芸再轉交議
    員？是否實在？）實在。（你剛才供稱有轉交現金給林子芸
    的部分，均有林子芸在傳票上簽名為證，是否實在？）實在
    。」（93年度偵字第11459號偵查卷第三宗第100頁、第122
    至123頁），其於97年5月2日原審審理中就何玉枝部分證稱
    ：「（〈請求審判長提示93年度偵字第11459號卷十一第120
    -127、165、197、199、201頁〉有關何玉枝轉帳傳票，這些
    是不是妳製作的？）是的，有關帳的東西都是我做的。（上
    面都有記載金錢出入否？）對。（請問金錢的收付日與傳票
    日相同否？）不是（那妳如何得知錢何時出去？）帳只是紀
    錄花費的成本、費用，與當時狀況不一定相同，來控管公司
    是否賺錢而已。那些費用都是我從成交卡上登載，從此列折
    讓、銷貨折讓，那就是一個成本（據此說法，傳票日期代表
    何意？）只是我月底結帳用，傳票上大部分都寫5月31日，
    大部分都寫月底時間。（傳票大都是當月月底結的帳？）不
    是當月，比方這個學校已經都結束，我們就結帳，只是一個
    會計動作。（這時間很長否？）很快就結束，我的意思是我
    記這個帳，把它轉來轉去，很快就結束。（〈請求審判長提
    示93年度他字第5259號第一宗第90頁〉此為妳製作否？）是
    的。（成交日何意？）成交日即成交紀錄卡所載當天成交之
    日期。」（原審卷第二十一宗第206至209頁），以宏傑集團
    之上開內部資料記載被告何玉枝動支其議員補助款額度之詳
    細資料，倘非林子芸確與被告何玉枝有所接觸並支付不法利
    益，林詩蓮自無於宏傑集團內部資料上記載上開內容之必要
    ，且參以證人林永青所製作筆記本之內容（扣押物編號B008
    -1，93年度偵字第11459號偵查卷第七宗第62頁），之內容
    ，係記載「7/23，90/300萬玉枝芸，/28，33/110玉枝」等
    字樣，該筆記本係林永青所製作一節，亦據其於調詢、偵訊
    中供述明確（93年度偵字第11459號偵查卷第七宗第42頁反
    面、第70頁），證人林永青於調詢時對此內容亦證稱：「（
    扣押物編號：就是在B008-1筆記本第57頁的記載是什麼意思
    ？）我在87年7月間…透過林子芸向何玉枝買了410萬元的配
    合款，支付123萬元的回扣款給她。」（見93年度偵字第114
    59號卷第七宗第46頁），於偵訊時證稱：「（據你於調查中
    供稱筆記本第57頁所記載是指你在87年7月間…透過林子芸
    向何玉枝買了410萬元的配合款，支付123萬元的回扣款給她
    ，是否屬實？）實在」等語（見93年度偵字第11459號卷第
    七宗第78頁），證人林永青身為宏傑集團實際負責人，對於
    該集團營運、獲利及內部記帳方式具有支配之權力，倘非林
    永青確曾與被告商議有關販售議員補助款之事宜，自無於其
    筆記本上記載上開內容之必要，足證宏傑公司林永青確實取
    得被告何玉枝之空白議員牋單，並由林子芸支付被告何玉枝
    補助款3成回扣。
  (5)參照牋單上須記載補助對象、用途及補助金額，有上開臺北
    縣政府94年6月6日北府主一字第0940426501號函所附臺北縣
    政府執行「議員地方建設配合款」標準作業流程說明附卷可
    佐（見原審卷第五宗第70頁），倘被告確實恪遵補助款制度
    設立之意旨，基於為地方爭取經費之動機，自當先行主動探
    求或經由適當管道反應而瞭解地方各學校團體之實際需求，
    於簽立牋單時應一併載明受補助單位、用途及補助金額才是
    ，殊無任意簽立空白牋單之理。且臺北縣議員就議員補助款
    之使用，依據行政院頒定之「中央對臺灣省各縣（市）政府
    計畫及預算考核要點」規定，前開補助款之支用建議，屬於
    議員之職權範圍事項，補助款之性質屬公有財物，須全數使
    用於補助各機關團體、里辦公處及縣立學校等單位，且僅得
    用以辦理與該受補助單位主要業務有關之教育訓練、社會福
    利等公益活動用途，或依政府採購法相關規定，採購因業務
    所需之器材設備、修建，不得用於與前述目的無關之活動或
    其他私人用途，且須核實報銷，是被告何玉枝簽立空白之議
    員牋單交給他人為不法使用，顯係利用其職務上之機會之行
    為甚明。
  (6)況被告何玉枝於調查中亦自承稱：擔任議員期間，受補助單
    位都是經其同意後才同意撥款、而議員牋單都是其簽名的（
    見93年度偵字第11459號偵查卷第十宗第112頁正反面），於
    偵查中亦自承稱：補助過的其均知道且同意補助，議員牋單
    上簽名部分都是其簽名的（見93年度偵字第11459號偵查卷
    第十宗第132頁反面）等語綦詳。又如係議員自行主動探求
    地方需求而簽立牋單之情形，衡情受補助單位業已特定，應
    無提供不實文件請款、將補助款朋分花用之情事。至如係議
    員經由適當管道反應始同意簽立牋單之情形，縱係受補助單
    位藉由他人仲介始獲得議員首肯，衡情除非均係透過同一管
    道向議員爭取補助款，否則不致出現與上開補助款動支程序
    無關之非公務員，竟能取得特定議員多筆議員補助款之補助
    年度、受補助單位、補助金額及補助項目等詳細資料之違常
    情事。準此，林永青既係以營利為目的之公司實際負責人，
    其復證稱由林子芸自被告何玉枝處取得議員簽名之牋單，又
    扣得其所經營宏傑集團製作多筆議員補助款之補助年度、受
    補助單位、補助金額及補助項目之詳細資料，則其上開係與
    被告何玉枝約定給付金錢而取得牋單之供述，自堪採信。
  (7)綜上事證，被告何玉枝確有簽發空白牋單提供如附表一(六)１
    所示議員補助款與林子芸，並經林永青於取得上開空白牋單
    後，據以向臺北縣政府詐領如附表一(六)１政府撥款金額欄所
    示補助款等情，事證明確。
  4.被告陳文治部分：
  (1)被告陳文治曾動支其議員補助款額度以補助附表一(七)所示單
    位一節，為被告陳文治所不爭執，復有88年度臺北縣政府核
    定各項補助鄉鎮識別登記簿、新北市政府財政局100年4月13
    日北財管字第1000282755號函檢送88年度臺北縣政府核定各
    項補助鄉鎮識別登記簿（詳見附表一(七)佐證資料欄），此部
    分事實應堪認定。
  (2)依扣案之業績明細表（扣押物編號019，93年度偵字第11459
    號偵查卷第三宗第149頁）之內容，記載「陳文治，（預付
    類）88年度99，（用出類）98.8，（剩餘額）剩0.2結，（8
    7年業績）0，（88年業績）98.8，（爭取額）（空白）」等
    字樣，核與上開被告陳文治動支其議員補助款額度以補助附
    表一(七)所示總金額及年度相符資料相符，參以扣案同由證人
    林詩蓮所製作之補助款使用於學校明細紀錄（扣押物編號00
    8，影本見93年度偵字第11459號偵查卷第十宗第196頁），
    其中復載明被告姓名、日期、成交卡號、受補助單位、補助
    金額等情，且其所記載之客戶名稱、預算等細節，亦核與上
    開被告陳文治動支其議員補助款額度以補助附表一(七)所示單
    位之資料相符，則以被告陳文治上開動支議員補助款之具體
    情形，無公務人員身分之宏傑集團人員竟能準確記錄其具體
    之金額、受補助單位等細節，可見其中涉及不法情事至明顯
    然。
  (3)再被告陳文治於調查、偵查中供稱：確實有幫中信國小及明
    志國小聲請補助經費，是其主動撥款給中信國小及明志國小
    等語（見93年度偵字第11459號偵查卷第十宗第190頁正、反
    面、第209頁），共同被告林永青於調詢、偵訊中固曾供稱
    ：被告陳文治係宏傑集團仲介議員補助款之對象及曾收取1
    到3成不等回扣一節（93年度他字第5259號偵查卷第一宗第8
    1、104頁；93年度偵字第11459號偵查卷第三宗第140頁），
    及供稱：除其親自接洽之議員以外，其餘由林子芸接洽之議
    員，係依據林詩蓮所登載業績明細表之內容判斷，陳文治係
    由林子芸接洽，至於林子芸是否交付議員回扣，須問林子芸
    方能確定等情（93年度他字第5259號偵查卷第一宗第82、10
    5頁；93年度偵字第11459號偵查卷第三宗第140、141、177
    頁），核與證人林詩蓮於調詢、偵訊中證稱：「（宏傑公司
    哪些人員會直接接觸到議員？）主要是林永青、林子芸…」
    （93年度偵字第11459號偵查卷第三宗第77頁），「（宏傑
    公司仲介議員補助款額度，是否均為3成？）除了前述議員
    爭取來的經費之回扣成數不一定外，其他議員販賣自己的補
    助款額度都至少收3成回扣」、「（宏傑公司仲介議員補助
    款額度，是否均為3成？）除了前述議員爭取來的經費之回
    扣成數不一定外，其他議員販賣自己的補助款額度都至少收
    3成回扣。」（93年度偵字第11459號偵查卷第四宗第67、11
    8頁）情節相符，再證人陳朝金於調查時證稱：「（你在宏
    傑關係企業負責什麼業務？）我的職務是廠務，就是林永青
    及林子芸去找到議員補助款，並且找到需要補助的學校、社
    團或里辦公處以後，會把這些受補助單位的需求用品告訴我
    ，由我去找生產這些用品的廠商，儘量向這些生產商壓低進
    價，再報價給總經理林永青參考，如果林永青認為價格可以
    ，會交給林詩蓮依『成本比』換算成售價，製作成預算書或
    計畫書提供給受補助單位去辦理補助，有時候林詩蓮在忙，
    我也會幫忙她製作預算書等資料。（林永青扣押物編號：B0
    19-6訂購單一冊所示資料也是本組在宏傑關係企業搜扣而來
    ，用途為何？）（經檢視後）是用來記錄向生產商進貨成本
    」、「（前示訂購單及付款簽收簿上的金額，就是宏傑關係
    企業的實際支出成本嗎？）對…我在辦公室常會看到台北縣
    及桃園縣議員的牋單」（見93年度偵字第11459號卷第十三
    宗第18頁至第19頁反面），就有關宏傑集團曾取得議員牋單
    一節，亦與林永青之證述情節相符，足見被告陳文治應係由
    林子芸接洽交付空白牋單與宏傑集團無訛。
  (4)參以就證人林詩蓮所製作之會計憑證（扣押物編號B012-1，
    93年度偵字第11459號偵查卷卷第十宗第194頁）之內容，係
    記載「（會計科目）銷貨折讓，（摘要）芸治88172、88181
    ，（金額）297000，（會計科目）預付款，芸治88172、881
    81，297000」，據證人林詩蓮於調詢供稱：「（〈提示林永
    青93年7月13日扣押物編號：B012-1至7『會計憑證』〉所示
    扣押物中『林子芸』的簽名係何人所簽？）林子芸自己簽的
    。（換言之前示林子芸簽過名的會計憑證，林子芸都親眼見
    過才簽名？）是的。」等情（93年度偵字第11459號偵查卷
    第三宗第100頁），於偵查中亦證稱：「（你如何確定林子
    芸有沒有把回扣款交給議員？）因為林子芸除了從我這邊拿
    錢要簽名外，另外她也要拿回議員的牋單或申請書給林永青
    ，來證明她確實有把回扣款給議員，最後並由我保管，如果
    林子芸沒有把回扣給議員，議員不會同意給林子芸牋單或申
    請書拿回來的。」、「（你所說林子芸有取回議員牋單，並
    由你轉交現金給林子芸再轉交議員？是否實在？）實在。（
    你剛才供稱有轉交現金給林子芸的部分，均有林子芸在傳票
    上簽名為證，是否實在？）實在。」（93年度偵字第11459
    號偵查卷第三宗第100頁、第122至123頁），而林詩蓮於原
    審審理中，亦結證稱轉帳傳票記載係依營業資料而製作（見
    原審卷第二十一宗第204頁），則以宏傑集團之上開內部資
    料記載被告陳文治動支其議員補助款額度之詳細資料，倘非
    林子芸確與被告陳文治有所接觸並支付不法利益，林詩蓮自
    無於宏傑集團內部資料上記載上開內容之必要，且參以證人
    林永青所製作筆記本之內容（扣押物編號B008-1，93年度偵
    字第11459號偵查卷第七宗第64頁），之內容，係記載「9/2
    9，文治芸，100/30-0.3=29.7」等字樣，該筆記本係林永青
    所製作一節，亦據其於調詢、偵訊中供述明確（93年度偵字
    第11459號偵查卷第七宗第42頁反面、第70頁），證人林永
    青於調詢時對此內容亦證稱：「（扣押物編號：就是在B008
    -1筆記本第60頁的記載是什麼意思？）我在87年9月間，透
    過林子芸向陳文治買了100萬元的配合款，給他30萬元回扣
    款…」（見93年度偵字第11459號卷第七宗第46頁），於偵
    訊時證稱：「（據你於調查中供稱筆記本第60頁所記載是指
    你在在87年9月間，透過林子芸向陳文治買了100萬元的配合
    款，給他30萬元回扣款，是否屬實？）實在」等語（見93年
    度偵字第11459號卷第七宗第78頁），以證人林永青身為宏
    傑集團實際負責人，對於該集團營運、獲利及內部記帳方式
    具有支配之權力，倘非林永青確曾與被告陳文治商議有關販
    售議員補助款之事宜，自無於其筆記本上記載上開內容之必
    要，足證宏傑公司林永青確實取得被告何玉枝牋單後，並由
    林子芸支付被告何玉枝3成回扣。
  (5)再牋單上須記載補助對象、用途及補助金額，有上開臺北縣
    政府94年6月6日北府主一字第0940426501號函所附臺北縣政
    府執行「議員地方建設配合款」標準作業流程說明附卷可佐
    （見原審卷第五宗第70頁），倘被告陳文治確實恪遵補助款
    制度設立之意旨，基於為地方爭取經費之動機，自當先行主
    動探求或經由適當管道反應而瞭解地方各學校團體之實際需
    求，於簽立牋單時應一併載明受補助單位、用途及補助金額
    ，殊無任意簽立空白牋單而置每年數百萬公款之運用猶如兒
    戲之理。且如係議員自行主動探求地方需求而簽立牋單之情
    形，衡情受補助單位業已特定，應無提供不實文件請款、將
    補助款朋分花用之情事。至如係議員經由適當管道反應始同
    意簽立牋單之情形，縱係受補助單位藉由他人仲介始獲得議
    員首肯，除非均係透過同一管道向議員爭取補助款，否則不
    致出現與上開補助款動支程序無關之非公務員，竟能取得特
    定議員多筆議員補助款之補助年度、受補助單位、補助金額
    及補助項目等詳細資料之違常情事。另臺北縣議員就議員補
    助款之使用，依據行政院頒定之「中央對臺灣省各縣（市）
    政府計畫及預算考核要點」規定，前開補助款之支用建議，
    屬於議員之職權範圍事項，補助款之性質屬公有財物，須全
    數使用於補助各機關團體、里辦公處及縣立學校等單位，且
    僅得用以辦理與該受補助單位主要業務有關之教育訓練、社
    會福利等公益活動用途，或依政府採購法相關規定，採購因
    業務所需之器材設備、修建，不得用於與前述目的無關之活
    動或其他私人用途，且須核實報銷，被告陳文治簽立空白之
    議員牋單，顯係利用其職務上之機會之行為甚明。
  (6)綜上事證，被告陳文治確有簽發空白牋單提供如附表一(七)所
    示議員補助款與林子芸，嗣並經林永青於取得上開空白牋單
    後，嗣並據以向臺北縣政府詐領如附表一(七)政府撥款金額欄
    所示補助款等情，事證明確。
  5.被告胡憲章部分：
  (1)被告胡憲章曾動支其議員補助款額度以補助附表一(十二)１所示
    單位一節，為被告胡憲章所不爭執，復有86年度地方建設經
    費報撥備查簿、86年至87年度配合款帳冊、新北市政府100
    年4月26日北府主一字第1000408931號函檢附85年至90年地
    方建設配合款相關報支憑證影本或撥款紀錄情形表、新北市
    淡水區育英國民小學100年3月30日北育英國總字第10000009
    76號函檢附黏貼憑證、新北市樹林區柑園國民小學100年3月
    9日新北柑小總字第1000000940號函檢送相關核銷卷、新北
    市淡水區淡水國民小學100年3月25日新北水國總字第100000
    1398號函檢附支出傳票、原始憑證、付款簽呈、驗收紀錄、
    87年度臺北縣議員統籌分配款撥付登記簿、新北市政府財政
    局100年4月13日北財管字第1000282755號函檢送87年度臺北
    縣政府核定各項補助鄉鎮識別登記簿、87年度地方建設經費
    報撥備查簿、新北市瑞芳區瑞柑國民小學100年3月16日北瑞
    柑國總字第1000001010號函檢附縣政府撥款公文、預算書、
    比價紀錄、合約書收入傳票、支出傳票、黏貼憑證及撥款核
    銷相關資料、新北市三重區三重國民小學100年3月8日新北
    三重國總字第1000001037號函檢送胡憲章議員補助款資料含
    預算書、估價單、比價紀錄、合約書、縣政府撥款公文及撥
    款核銷相關資料（詳見附表一(十二)１佐證資料欄），此部分事
    實應堪認定。
  (2)依扣案之業績明細表（扣押物編號019，93年度偵字第11459
    號偵查卷第三宗第147頁、93年度偵字第11459號偵查卷第十
    宗第38頁）之內容，，記載「（種類）胡憲章，（成交日）
    86.10.30，（成交卡號）87049，（客戶名稱）興華國小，
    （預算）49，（成交額）49，（成本比）57.96，（標準業
    績）49，3/6；（成交日）12.31，（成交卡號）87086，（
    客戶名稱）老梅國小，（預算）49.8，（成交額）49.445
    ，（成本比）57.3，（標準業績）49.445，4/20；（成交日
    ）87.元.22，（成交卡號）87120，（客戶名稱）屯山國小
    ，（預算）49.85，（成交額）49.476，（成本比）59.25，
    （標準業績）49.476，3/23」等字樣（以93年度偵字第1145
    9號偵查卷第三宗第147頁為例），核與上開被告胡憲章動支
    其議員補助款額度以補助附表一(十二)１所示總金額及年度相符
    資料相符，再參以扣案同由證人林詩蓮所製作之補助款使用
    於學校明細紀錄（扣押物編號008，影本見93年度偵字第114
    59號偵查卷第三宗第155頁、93年度偵字第11459號偵查卷第
    十宗第43頁），其中復載明被告姓名、日期、成交卡號、受
    補助單位、補助金額等情，且其所記載之客戶名稱、預算等
    細節，亦核與上開被告動支其議員補助款額度以補助附表一
    (十二)１所示單位之資料相符，則以被告上開動支議員補助款之
    具體情形，無公務人員身分之宏傑集團人員竟能準確記錄其
    具體之金額、受補助單位等細節，其中涉及不法情事，至為
    顯明。
  (3)再被告胡憲章於調查、偵查中供稱：受補助單位均是經過伊
    同意補助，補助牋單的簽名有時是伊所簽，有時是伊的太太
    或助理代寫，但均有經過伊的指示他們才會寫等語（見93年
    度偵字第11459號偵查卷第十宗第31頁反面、第46頁），共
    同被告林永青於調詢、偵訊中證稱：被告胡憲章係宏傑集團
    仲介議員補助款之對象及曾收取1到3成不等回扣一節（93年
    度他字第5259號偵查卷第一宗第81、104頁；93年度偵字第1
    1459號偵查卷第三宗第140頁），且供稱：除其親自接洽之
    議員以外，其餘由林子芸接洽之議員，係依據林詩蓮所登載
    業績明細表之內容判斷，胡憲章係由林子芸接洽，至於林子
    芸是否交付議員回扣，須問林子芸方能確定等情（93年度他
    字第5259號偵查卷第一宗第82、105頁；93年度偵字第11459
    號偵查卷第三宗第140、141、177頁），核與證人林詩蓮於
    調詢、偵訊中證稱：「（宏傑公司哪些人員會直接接觸到議
    員？）主要是林永青、林子芸…」（93年度偵字第11459號
    偵查卷第三宗第77頁），「（宏傑公司仲介議員補助款額度
    ，是否均為3成？）除了前述議員爭取來的經費之回扣成數
    不一定外，其他議員販賣自己的補助款額度都至少收3成回
    扣」、「（宏傑公司仲介議員補助款額度，是否均為3成？
    ）除了前述議員爭取來的經費之回扣成數不一定外，其他議
    員販賣自己的補助款額度都至少收3成回扣。」（93年度偵
    字第11459號偵查卷第四宗第67、118頁），其於97年5月2日
    原審審理中就胡憲章部分證稱：「（林子芸在法院證稱從未
    與議員接觸，她的說法實在否？）不實在（你們公司業務與
    議員有關嗎？）我們公司只是去標公家單位的一些工作，哪
    些單位需要補助，可以透過民意代表爭取。（有無見過胡憲
    章空白牋單？）有。（空白牋單如被偽造如何處理？）我沒
    有想過，沒有得標前，牋單對宏傑公司沒有任何作用，跟廢
    紙沒什麼兩樣，政府指示補助給公家單位，沒辦法補助給我
    們。（妳能否確認林子芸有收到胡憲章部分之回扣）我只能
    確認公司回報上面的成本我不知道他們是不是有收到。（妳
    方才說林孝光有幫林子芸拿到空白牋單？）是林子芸說這些
    空白牋單是她從林孝光那裡拿回來的。（胡憲章是否從林孝
    光那邊拿？）不知道，我只知道林子芸確實有拿回胡憲章的
    牋單。（原審卷第二十一宗第220至224頁）情節相符，再證
    人陳朝金於調查時證稱：「（你在宏傑關係企業負責什麼業
    務？）我的職務是廠務，就是林永青及林子芸去找到議員補
    助款，並且找到需要補助的學校、社團或里辦公處以後，會
    把這些受補助單位的需求用品告訴我，由我去找生產這些用
    品的廠商，儘量向這些生產商壓低進價，再報價給總經理林
    永青參考，如果林永青認為價格可以，會交給林詩蓮依『成
    本比』換算成售價，製作成預算書或計畫書提供給受補助單
    位去辦理補助，有時候林詩蓮在忙，我也會幫忙她製作預算
    書等資料。（林永青扣押物編號：B019-6訂購單一冊所示資
    料也是本組在宏傑關係企業搜扣而來，用途為何？）（經檢
    視後）是用來記錄向生產商進貨成本」、「（前示訂購單及
    付款簽收簿上的金額，就是宏傑關係企業的實際支出成本嗎
    ？）對…我在辦公室常會看到台北縣及桃園縣議員的牋單」
    （見93年度偵字第11459號卷第十三宗第18頁至第19頁反面
    ），就有關宏傑集團曾取得議員牋單一節，亦與林永青之證
    述情節相符，足見被告胡憲章應係由林子芸接洽交付空白牋
    單與宏傑集團無訛。
  (4)參以證人林永青所製作筆記本之內容（扣押物編號B008-1，
    93年度偵字第11459號偵查卷第七宗第49、51、53、56、57
    、59頁），之內容，係記載「85年10.11，（單位名稱欄）
    子芸，（受款人欄）胡憲章，（金額欄）70萬，（﹪欄）35
    ，（金額欄）200万」、「85年11. 6，（單位名稱欄）子芸
    ，（受款人欄）胡憲章，（金額欄）105萬，（﹪欄）35，
    （備註欄）300万」、「86.3.18，70万，胡憲章，200」、
    「3/10，87，140万，芸，3.5，章」、「86.6/24，章，70/
    2 00」、「8/9，胡憲章，35万/100」、「10/8，35万/100
    ，章」、「87.3月，70万，芸，35，張，200。3月/10，140
    万，芸，35，章，400」等字樣，該筆記本係林永青所製作
    一節，亦據其於調詢、偵訊中供述明確（93年度偵字第1145
    9號偵查卷第七宗第42頁反面、第70頁），證人林永青於調
    詢時對此內容亦證稱：「（扣押物編號008-1筆記本第30頁
    的記載是什麼意思？）就是我在85年10月間，透過林子芸分
    別交付3.5成回扣款70萬元給胡憲章…他們…把200萬元…的
    配合款賣給我。（前示筆記第31頁的記載是什麼意思？）85
    年11月間，我透過林子芸從議員…胡憲章那裡買到…300萬
    元…的配合款，並支付3.5成回扣款…105萬元…（前示筆記
    本第35頁的記載是什麼意思？）就是我在86年3月間，我透
    過林子芸分別向…胡憲章…買了…200萬元…配合款，分別
    支付他們…3.5成…回扣款…70萬元…（前示筆記本第39頁
    的記載是什麼意思？）我在86年6月間，透過林子芸向胡憲
    章…買了200萬元…配合款，支付他們3.5成回扣款70萬元…
    （前示筆記本第44頁的記載是什麼意思？）我在86年…8月
    間…向…胡憲章買了…100萬元配合款，並支付他們3.5成的
    回扣款…35萬元。（前示筆記本第46頁的記載是什麼意思？
    ）我在86年10月間，向胡憲章及張金榮各買了100萬元及50
    萬元配合款，分別支付他們35萬元及15萬元回扣款…（前示
    筆記本第51頁的記載是什麼意思？）我在87年3月間，分別
    透過林子芸向胡憲章買200萬元、400萬元的配合款，支付他
    3.5成回扣款70萬元及140萬元…」等語（見93年度偵字第11
    459號卷第七宗第42頁反面至第45頁反面），於偵訊時證稱
    ：對其於前開調查所供稱內容均實在等語（見93年度偵字第
    11459號卷第七宗第71至77頁），證人林永青身為宏傑集團
    實際負責人，對於該集團營運、獲利及內部記帳方式具有支
    配之權力，倘非林永青確曾與被告胡憲章商議有關販售議員
    補助款之事宜，自無於其筆記本上記載上開內容之必要，足
    證宏傑集團林永青確實取得被告胡憲章牋單後，並由林子芸
    支付被告李學益3.5成回扣。
  (5)再牋單上須記載補助對象、用途及補助金額，有上開臺北縣
    政府94年6月6日北府主一字第0940426501號函所附臺北縣政
    府執行「議員地方建設配合款」標準作業流程說明附卷可佐
    （見原審卷第五宗第70頁），倘被告胡憲章確實恪遵補助款
    制度設立之意旨，基於為地方爭取經費之動機，自當先行主
    動探求或經由適當管道反應而瞭解地方各學校團體之實際需
    求，於簽立牋單時應一併載明受補助單位、用途及補助金額
    ，殊無任意簽立空白牋單予他人使用之理。又如係議員自行
    主動探求地方需求而簽立牋單之情形，受補助單位業已特定
    ，應無受補助單位陳報之預算書等資料由宏傑集團代為製作
    ，並提供不實文件請款、將補助款朋分花用之情事。至如係
    議員經由適當管道反應始同意簽立牋單之情形，縱係受補助
    單位藉由他人仲介始獲得議員首肯，衡情除非均係透過同一
    管道向議員爭取補助款，否則不致出現與上開補助款動支程
    序無關之非公務員，竟能取得特定議員多筆議員補助款之補
    助年度、受補助單位、補助金額及補助項目等詳細資料之違
    常情事。另臺北縣議員就議員補助款之使用，依據行政院頒
    定之「中央對臺灣省各縣（市）政府計畫及預算考核要點」
    規定，前開補助款之支用建議，屬於議員之職權範圍事項，
    補助款之性質屬公有財物，須全數使用於補助各機關團體、
    里辦公處及縣立學校等單位，且僅得用以辦理與該受補助單
    位主要業務有關之教育訓練、社會福利等公益活動用途，或
    依政府採購法相關規定，採購因業務所需之器材設備、修建
    ，不得用於與前述目的無關之活動或其他私人用途，且須核
    實報銷，被告胡憲章簽立空白之議員牋單交給他人非法使用
    ，顯係利用其職務上機會而簽立之行為甚明。
  (6)綜上事證，被告胡憲章確有簽發空白牋單提供如附表一(十二)１
    所示議員補助款與林子芸，並經林永青於取得上開空白牋單
    後，據以向臺北縣政府詐領如附表一(十二)１政府撥款金額欄所
    示補助款等情，事證明確。
  6.被告朱永惠部分：
  (1)被告朱永惠曾動支其議員補助款額度以補助附表一(十三)１所示
    單位一節，為被告朱永惠所不爭執，復有新北市三重區碧華
    國民小學100年3月12日新北碧國總字第1000001176號函檢送
    朱永惠議員補助款資料含預算書、估價單、比價紀錄、合約
    書、縣政府撥款公文及撥款核銷相關資料、新北市政府100
    年4月26日北府主一字第1000408931號函檢附85年至90年地
    方建設配合款相關報支憑證影本或撥款紀錄情形表、86年度
    地方建設經費報撥備查簿、87年度地方建設經費報撥備查簿
    、新北市新莊區中港國民小學100年3月4日北中港總字第100
    0000911號函檢送朱永惠議員補助款資料含預算書、估價單
    、比價紀錄、合約書、縣政府撥款公文及撥款核銷相關資料
    、新北市新莊區丹鳳國民小學100年3月8日北丹國總字第100
    0001042號函檢送原始核定公文、預算書、比價紀錄、估價
    單、驗收紀錄、結算書、核銷憑證等資料、新北市金山區中
    角國民小學100年3月8日北金中國總字第1000000953號函檢
    送原始核定公文、預算書、比價紀錄、估價單、驗收紀錄、
    結算書、核銷憑證等資料、新北市泰山區明志國民小學100
    年3月24日北明志國總字第1000001243號函檢附支出傳票、
    原始憑證、合約書、驗收紀錄、新北市蘆洲區仁愛國民小學
    100年3月7日新北仁國總字第1000000945號函檢送87年5月至
    9月朱永惠議員補助款資料、87年度臺北縣政府核定各項補
    助鄉鎮識別登記簿、新北市政府財政局100年4月13日北財管
    字第1000282755號函檢送87年度臺北縣政府核定各項補助鄉
    鎮識別登記簿、新北市蘆洲區仁愛國民小學100年3月7日新
    北仁國總字第1000000945號函檢送87年5月至9月朱永惠議員
    補助款資料、新北市蘆洲區仁愛國民小學100年3月7日新北
    仁國總字第1000000945號函檢送87年5月至9月朱永惠議員補
    助款資料、新北市瑞芳區義方國民小學100年3月7日新北義
    國總字第1000000895號函檢送朱永惠議員補助款資料含預算
    書、估價單、比價紀錄、合約書、縣政府撥款公文及撥款核
    銷相關資料、新北市三芝區興華國民小學100年3月10日新北
    興國總字第1000001018號函檢送該採購案之公文、比價單相
    關資料、新北市淡水區文化國民小學100年3月16日北文化國
    總字第1000001029號函皆為地方人士主動告知校方爭取該筆
    教育經費，檢送支出憑證、臺北縣政府函文、比價單、購置
    訂製財物一次交貨結算證明書、收入傳票相關資料、新北市
    淡水區育英國民小學100年3月30日北育英國總字第10000009
    76號函檢附黏貼憑證、新北市瑞芳區瓜山國民小學100年3月
    22日北瓜山國總字第1000001216號函檢附支出傳票、收入傳
    票、黏貼憑證、合約書、新北市瑞芳區瑞柑國民小學100年3
    月16日北瑞柑國總字第1000001010號函檢附收入傳票、黏貼
    憑證、支出傳票及撥款核銷相關資料、新北市汐止區保長國
    民小學100年3月7日北汐保小總字第1000000879號函檢送補
    助公文、撥款公文、支出憑證、比價單、預算書等相關資料
    （詳見附表一(十三)１佐證資料欄），此部分事實應堪認定。
  (2)扣案由證人林詩蓮所製作之業績明細表（扣押物編號019，
    影本見93年度偵字第11459號偵查卷第五宗第20、21、85、1
    65、167、198、202、209、213頁），其中載明被告姓名、
    成交日、成交卡號、客戶名稱、預算、成交額、成本比、標
    準業績等情，而其所記載之客戶名稱、預算等細節，核與上
    開被告張金榮動支其議員補助款額度以補助附表所示單位之
    資料相符；參以扣案同由證人林詩蓮所製作之補助款使用於
    學校明細紀錄（扣押物編號008，影本見93年度偵字第11459
    號偵查卷第九宗第33、35、37、62、90、92、112、114、15
    4、156、157、159、187、190、196、212、247、256頁），
    核與上開被告朱永惠動支其議員補助款額度以補助附表一(十三)
    １所示總金額及年度相符資料相符，再以扣案同由證人林詩
    蓮所製作之補助款使用於學校明細紀錄（扣押物編號008，
    影本見93年度偵字第11459號偵查卷第九宗第60頁），其中
    復載明被告姓名、日期、成交卡號、受補助單位、補助金額
    等情，且其所記載之客戶名稱、預算等細節，亦核與上開被
    告動支其議員補助款額度以補助附表一(十三)１所示單位之資料
    相符，則以被告上開動支議員補助款之具體情形，無公務人
    員身分之宏傑集團人員竟能準確記錄其具體之金額、受補助
    單位等細節，其中顯有不法之情事。
  (3)被告朱永惠雖否認有公訴人所指，將空白牋單交付林子芸，
    並收受林子芸所轉交之不法利益，然被告朱永惠於調查局中
    已供稱：「（〈提示林詩蓮扣押物編號光011-12臺北縣議員
    用牋朱永惠影本乙份〉所示臺北縣議員用牋是否為你親自所
    書？其上印章是否為你親自用印？）這張臺北縣議員用牋簽
    名蓋章的部分，是我親自簽名蓋章的但是補助對象、補助金
    額及補助用途，都不是我的筆跡，是林子芸向我報告後，說
    她要自己親自來填寫的…（換言之，這張牋單你交給林子芸
    的時候，是空白的？）是的，但是她有跟我報告過，我才給
    她的。」（見93年度偵字第11459號偵查卷第九宗第5頁正、
    反面）等語，於偵查中亦稱：「（牋單上的簽名是否你簽的
    ？）是的。（牋單上受補助單位及金額是你寫的？）有時是
    林子芸寫的，有時我寫的，有時是助理寫的，但是林子芸寫
    的比較少。（你在牋單上簽名的時候，牋單是空白的還是有
    填寫的？）大部分的時候，都已填寫好金額及受補助單位，
    我才簽名，但是有時林子芸口頭向我報告，有學校要爭取補
    助款，我如果認為可以，會先簽名請林子芸第2天再補資料
    ，然後再請林子芸填寫補助單位及補助款…」（見93年度偵
    字第11459號偵查卷第九宗第22至23頁），並有扣案朱永惠
    簽名用印未填載完成之臺北縣議員用牋在卷足佐（見93年度
    偵字第11459號偵查卷第九宗第18頁），足見被告朱永惠曾
    將空白牋單交與林子芸無訛，而共同被告林永青於調詢、偵
    訊中亦證稱：被告朱永惠係宏傑集團仲介議員補助款之對象
    及曾收取1到3成不等回扣一節（93年度他字第5259號偵查卷
    第一宗第81頁反面、第104頁；93年度偵字第11459號偵查卷
    第三宗第140頁），且供稱：除其親自接洽之議員以外，其
    餘由林子芸接洽之議員，係依據林詩蓮所登載業績明細表之
    內容判斷，朱永惠係由林子芸接洽，至於林子芸是否交付議
    員回扣，須問林子芸方能確定等情（93年度他字第5259號偵
    查卷第一宗第82、104、105頁；93年度偵字第11459號偵查
    卷第三宗第140、141、177、179頁），核與證人林詩蓮於調
    詢、偵訊所證稱：「（宏傑公司哪些人員會直接接觸到議員
    ？）主要是林永青、林子芸…」（93年度偵字第11459號偵
    查卷第三宗第77頁），「（宏傑公司仲介議員補助款額度，
    是否均為3成？）除了前述議員爭取來的經費之回扣成數不
    一定外，其他議員販賣自己的補助款額度都至少收3成回扣
    」、「（宏傑公司仲介議員補助款額度，是否均為3成？）
    除了前述議員爭取來的經費之回扣成數不一定外，其他議員
    販賣自己的補助款額度都至少收3成回扣。」（93年度偵字
    第11459號偵查卷第四宗第67、118頁）其於97年5月2日原審
    審理中就朱永惠部分證稱：「（〈請求審判長提示93年度偵
    字第11459號卷九第18頁〉見過否？）見過（何時見過？）
    登記資料時看過。（議員牋單從何來？）業務人員拿回來的
    。（哪一位業務人員？）…不是林子芸就是林永青。（議員
    牋單的用途？）補助給學校。（議員牋單是否跟議員補助款
    有關？）是。（業務拿資料回來後你如何登記？）他們自己
    會寫在紀錄卡上面，我根據紀錄卡登記。（登記時製作何文
    件？）登記營業資料。（〈請求審判長提示93年度偵字第11
    459號卷四第65、115-116頁之林詩蓮偵訊調查筆錄〉檢調問
    妳如何確定林子芸有把回扣交給議員，妳當時回答『因林子
    芸從我這邊拿錢要簽名外，另外她也要拿議員牋單給林永青
    來證明她確實有把回扣的錢給議員，若其未把回扣給議員，
    議員不會同意把牋單給林子芸…』，妳方才回答未見過任何
    人把錢拿給朱永惠，在檢調之陳述是否妳個人推測之詞？）
    我當時依據公司資料證物回答。（何份資料？）搜索到的內
    部營業資料及我整理的文件。（拿資料給妳，要妳就文件回
    答？）對。上面有記載成本等項，我依據資料回答：業務人
    員拿資料回來，有拿一些錢會透過我轉交…我確實有拿錢給
    林子芸…我管帳不管錢…（妳方才提及轉交錢給林子芸與補
    助款何關？知否？）我不清楚，成交會有營業紀錄卡，上面
    會記載花費成本多少，上面有顯示…（〈請求審判長提示93
    年度偵字第11459號卷九第61頁以下、89- 92、111-114、15
    3-161、189-190、195-196、211-212、255 -256、265-266
    之業績明細表頁等〉該部分資料何意知否？）登記營業狀況
    資料，成本、客戶是誰等項。（何人製作？）我。（妳根據
    什麼製作這些資料？）客戶成交卡。（客戶成交卡根據什麼
    資料製作？）業務回來會填寫客戶是誰，將相關資料填入。
    （妳單純依據客戶成交卡書面來記載或業務人員有口頭告知
    任何記載事項？）我是看成交卡上面來紀錄，下面有時候會
    夾一些資料。（林子芸有講說如何透過林孝光拿牋單過來的
    嗎？）業務員當然不會告訴我，她只說這是從那邊拿過來而
    已。」（原審卷第二十一宗第196至202頁）情節相符，再證
    人陳朝金於調查時證稱：「（你在宏傑關係企業負責什麼業
    務？）我的職務是廠務，就是林永青及林子芸去找到議員補
    助款，並且找到需要補助的學校、社團或里辦公處以後，會
    把這些受補助單位的需求用品告訴我，由我去找生產這些用
    品的廠商，儘量向這些生產商壓低進價，再報價給總經理林
    永青參考，如果林永青認為價格可以，會交給林詩蓮依『成
    本比』換算成售價，製作成預算書或計畫書提供給受補助單
    位去辦理補助，有時候林詩蓮在忙，我也會幫忙她製作預算
    書等資料。（林永青扣押物編號：B019-6訂購單一冊所示資
    料也是本組在宏傑關係企業搜扣而來，用途為何？）（經檢
    視後）是用來記錄向生產商進貨成本」、「（前示訂購單及
    付款簽收簿上的金額，就是宏傑關係企業的實際支出成本嗎
    ？）對…我在辦公室常會看到台北縣及桃園縣議員的牋單」
    （見93年度偵字第11459號卷第十三宗第18頁至第19頁反面
    ），就有關宏傑集團曾取得議員牋單一節，亦與林永青之證
    述情節相符，足見被告朱永惠應係由林子芸接洽交付空白牋
    單與宏傑集團無訛。又被告朱永惠於調查局中曾供稱：「（
    在87年3月1日任期結束以後還有無將剩餘的補助款交給任何
    受補助單位？）沒有。（為何宏傑集團仲介議員補助款使用
    情形一覽表【議員朱永惠部分】第2頁第1欄顯示，你在87年
    的補助款額度會在該3月1日以後還有補助給永和國小、乾華
    國小、三重國小、永福國小、淡水國小、仁愛國小、天生國
    小、萬里國小等？）這是我在議員任內就答應林子芸的，我
    還是跟她要求要有學校的公文，我就將簽好名蓋好張的空白
    牋單交給林子芸，叫他照以前方式填寫使用。」（見93年度
    偵字第11459號偵查卷第九宗第6頁反面），於偵查中稱：「
    （你有給林子芸牋單？）有，但是有經過我授權。（87年會
    計年度，你有向環保局爭取經費補助丹鳳國中、丹鳳國小等
    共計9所學校，購買環境用藥？）有，那時登革熱流行，校
    長拜託林子芸來向我報告，希望我向環保局爭取經費來補助
    學校消毒環境，因為林子芸與校長都很熟，學校會出1張公
    文給我，請我爭取。（見93年度偵字第11459號偵查卷第十
    五宗第107至108頁），足見被告朱永惠於86年11月25日遭羈
    押前已將地方建設配合款販賣與被告林子芸，並非不可能，
    且依證人林詩蓮於原審中之證述：「（〈請求審判長提示93
    年度偵字第11459號卷九第61頁以下、89-92、111-114、153
    -161、189-190、195-196、211-212、255-256、265-266之
    業績明細表頁等〉該部分資料何意知否？）登記營業狀況資
    料，成本、客戶是誰等項。（何人製作？）我。（你根據什
    麼製作這些資料？）客戶成交卡。（客戶成交卡根據什麼資
    料製作？）業務回來會填寫客戶是誰，將相關資料填入。（
    你單純依據客戶成交卡書面來記載或業務人員有口頭告知任
    何記載事項？）我是看成交卡上面來紀錄，下面有時候會夾
    一些資料。（林子芸有講說如何透過林孝光拿牋單過來的嗎
    ？）業務員當然不會告訴我，她只說這是從那邊拿過來而已
    。（〈請求審判長提示93年度偵字第11459號卷十一第45、5
    7、65、73、88、93、101頁〉這些是不是你製作的？）是的
    。（製作這些傳票的依據？）根據營業資料，已經成交就會
    登記這些資料。（議員將補助款撥給受補助單位後續有關承
    辦活動、採購工程議員會參與嗎？）不會。（成交紀錄卡究
    竟是何人提供給妳？提供給妳時有哪些記載？）哪些記載不
    是一次寫完，依據進度記載。（所以妳見到的成交紀錄卡也
    不是完整的？）對，到一定程度才登載進去。」（原審卷第
    二十一宗第200至206頁）等語明確，足見業績明細表是依成
    交紀錄卡做成，而成交紀錄卡是依採購工程的進度記載，故
    林詩蓮所製作之業績明細表、補助款使用於學校及林永青所
    製作之筆記本，並非記載被告林子芸於86年12月交付回扣給
    朱永惠，而係記載朱永惠所販賣之補助款與於上開時間使用
    於學校並辦理後續承辦活動或採購工程，足證林詩蓮所製作
    之業績明細表、補助款使用於學校及林永青所製作之筆記本
    之記載，並無與事實不符之情事，被告朱永惠所辯尚非可採
    。
  (4)另參以證人林永青所製作筆記本之內容（扣押物編號B008-1
    ，93年度偵字第11459號偵查卷第七宗第48、51、52、53、
    54、57、58、59頁），之內容，係記載「85年9月18日，（
    單位名稱欄）45，（受款人欄）朱永惠，（金額欄）15.75
    萬，（備註欄）35﹪」、「86年3.11，70万，朱永惠，35﹪
    ，（金額）200」、「86年4.24，50万，子芸，朱永惠，30
    ﹪，167」、「86年6/30，惠，439*0.35=153.65-50=103.65
    」、「86年7/3，惠，76.175万，217.64285」、「86年11/3
    ，11.256，惠」「12/16，98.1，芸惠，#87081、97083、87
    125、87128、87133、87134、87135、87136，34.93，芸惠
    ，#87124、87132」「87年元/，芸惠電環，41000」、「3月
    /17.140万，芸35惠400」等字樣，該筆記本係林永青所製作
    一節，亦據其於調詢、偵訊中供述明確（93年度偵字第1145
    9號偵查卷第七宗第42頁反面、第70頁），證人林永青於調
    詢時對此內容亦證稱：「（扣押物編號：就是在B008-1筆記
    本第29頁記載是什麼意思？）就是在85年9月間，議員朱永
    惠把配合款新台幣45萬元賣給我，我透過林子芸把額度的3.
    5成15萬7千500元回扣款轉交給他…（前示筆記本第35頁的
    記載是什麼意思？）就是我在86年3月間，我透過林子芸分
    別向朱永惠…買了200萬元…配合款，分別支付他們3.5成…
    回扣款70萬元…（前示筆記本第36頁的記載是什麼意思？）
    就是我在86年4月間…透過林子芸向朱永惠買了167萬元配合
    款，支付他3成回扣50萬元…（前示筆記本第39頁的記載是
    什麼意思？）我在86年6月間，透過林子芸向胡憲章及朱永
    惠分別買了200萬及439萬元配合款，支付他們3.5成回扣款
    70萬元及153萬6千500元…（前示筆記本第40頁的記載是什
    麼意思？）我在86年7月間，透過林子芸向朱永惠買了217萬
    6千多元配合款，並支付他3點5成回扣款76萬多元…（前示
    筆記本第47頁的記載是什麼意思？）我在86年11月間，…支
    付朱永惠11萬2,560元…（前示筆記本第48頁的記載是什麼
    意思？）我在86年12月間，支付張金榮14萬1千元回扣款，
    另外透過林子芸給朱永惠98萬1千元及34萬9千300元，使用
    在成交卡號87081、87083、87125、87128、87133、87134、
    87 135、87136、87124及87132。（前示筆記本第49頁的記
    載是什麼意思？）…『芸惠電環410000』是指透過林子芸接
    洽朱永惠，補助電腦、環保局的設備…（前示筆記本第51頁
    的記載是什麼意思？）我在87年3月間…另外透過林子芸向
    朱永惠買400萬配合款，支付他3.5成回扣款140萬元…」等
    語（見93年度偵字第11459號卷第七宗第42頁反面至45頁反
    面，於偵訊時證稱：對於其於前開調查所供稱內容均實在等
    語（見93年度偵字第11459號卷第七宗第71至77頁），證人
    林永青身為宏傑集團實際負責人，對於該集團營運、獲利及
    內部記帳方式具有支配之權力，倘非林永青確曾與被告商議
    有關販售議員補助款之事宜，自無於其筆記本上記載上開內
    容之必要，足證宏傑公司林永青確實取得被告朱永惠牋單後
    ，並由林子芸支付被告朱永惠3.5成回扣。
  (5)再牋單上須記載補助對象、用途及補助金額，有上開臺北縣
    政府94年6月6日北府主一字第0940426501號函所附臺北縣政
    府執行「議員地方建設配合款」標準作業流程說明附卷可佐
    （見原審卷第五宗第70頁），衡情倘被告確實恪遵補助款制
    度設立之意旨，基於為地方爭取經費之動機，自當先行主動
    探求或經由適當管道反應而瞭解地方各學校團體之實際需求
    ，於簽立牋單時應一併載明受補助單位、用途及補助金額，
    殊無任意簽立空白牋單而置每年高達數百萬公款之任由他人
    隨便運用之理。而臺北縣議員就議員補助款之使用，依據行
    政院頒定之「中央對臺灣省各縣（市）政府計畫及預算考核
    要點」規定，前開補助款之支用建議，屬於議員之職權範圍
    事項，補助款之性質屬公有財物，須全數使用於補助各機關
    團體、里辦公處及縣立學校等單位，且僅得用以辦理與該受
    補助單位主要業務有關之教育訓練、社會福利等公益活動用
    途，或依政府採購法相關規定，採購因業務所需之器材設備
    、修建，不得用於與前述目的無關之活動或其他私人用途，
    且須核實報銷，被告朱永惠簽立空白之議員牋單，顯係利用
    其職務上之機會之行為甚明。
  (6)況被告朱永惠於調查中亦自承稱：「（〈提示林詩蓮扣押物
    編號光011-12臺北縣議員用牋朱永惠影本乙份〉所示臺北縣
    議員用牋是否為你親自所書？其上印章是否為你親自用印？
    ）這張臺北縣議員用牋簽名蓋章的部分，是我親自簽名蓋章
    的但是補助對象、補助金額及補助用途，都不是我的筆跡，
    是林子芸向我報告後，說她要自己親自來填寫的…（換言之
    ，這張牋單你交給林子芸的時候，是空白的？）是的，但是
    她有跟我報告過，我才給她的。」（見93年度偵字第11459
    號偵查卷第九宗第5頁正、反面）等語綦詳，於偵查中亦稱
    ：「（牋單上的簽名是否你簽的？）是的。（牋單上受補助
    單位及金額是你寫的？）有時是林子芸寫的，有時我寫的，
    有時是助理寫的，但是林子芸寫的比較少。（你在牋單上簽
    名的時候，牋單是空白的還是有填寫的？）大部分的時候，
    都已填寫好金額及受補助單位，我才簽名，但是有時林子芸
    口頭向我報告，有學校要爭取補助款，我如果認為可以，會
    先簽名請林子芸第2天再補資料，然後再請林子芸填寫補助
    單位及補助款…」（見93年度偵字第11459號偵查卷第九宗
    第22至23頁）等語綦詳，並有上開有被告朱永惠益簽名之空
    白臺北縣議員用牋在卷足佐（見93年度偵字第11459號偵查
    卷第九宗第18頁）。又如係議員自行主動探求地方需求而簽
    立牋單之情形，衡情受補助單位業已特定，應無受補助單位
    仍與不法人士勾結，甘冒違法犯行，而有提供不實文件請款
    、將補助款朋分花用之情事。至如係議員經由適當管道反應
    始同意簽立牋單之情形，縱係受補助單位藉由他人仲介始獲
    得議員首肯，衡情除非均係透過同一管道向議員爭取補助款
    ，否則不致出現與上開補助款動支程序無關之非公務員，竟
    能取得特定議員多筆議員補助款之補助年度、受補助單位、
    補助金額及補助項目等詳細資料之違常情事。準此，林永青
    既係以營利為目的之公司實際負責人，其復證稱由林子芸自
    被告朱永惠處取得議員簽名之牋單，又扣得其所經營宏傑集
    團製作多筆議員補助款之補助年度、受補助單位、補助金額
    及補助項目之詳細資料，則其上開係與被告朱永惠約定給付
    金錢而取得牋單之供述，自堪採信。
  (7)被告朱永惠又辯稱伊於86年11月25日至87年1月21日期間係
    因另案羈押於臺灣臺北看守所，共同被告林子芸顯不可能於
    86年12月間交付回扣給伊云云；然據被告朱永惠於調查局中
    供承：「（在87年3月1日任期結束以後還有無將剩餘的補助
    款交給任何受補助單位？）沒有。（為何宏傑集團仲介議員
    補助款使用情形一覽表【議員朱永惠部分】第2頁第1欄顯示
    ，你在87年的補助款額度會在該3月1日以後還有補助給永和
    國小、乾華國小、三重國小、永福國小、淡水國小、仁愛國
    小、天生國小、萬里國小等？）這是我在議員任內就答應林
    子芸的，我還跟她要求要有學校的公文，我就將簽好名蓋好
    章的空白牋單交給林子芸，叫她照以前方式填寫使用。」（
    見93年度偵字第11459號偵查卷第九宗第6頁反面），於偵查
    中稱：「（你有給林子芸牋單？）有，但是有經過我授權。
    （87年會計年度，你有向環保局爭取經費補助丹鳳國中、丹
    鳳國小等共計9所學校，購買環境用藥？）有…」等語明確
    （見93年度偵字第11459號偵查卷第十五宗第107至108頁）
    ；且據臺北縣政府執行「議員地方建設配合款」注意事項中
    所規定地方建設配合款的運用年限，現任議員依額度運用，
    年度結束依決算法等規定辦理，逾5年者不辦保留，卸任議
    員部分至遲於1年內執行完竣不再辦理保留，有臺北縣政府
    執行「議員地方建設配合款」注意事項可參（見本院卷三第
    15 3頁），足見被告朱永惠於86年11月25日之前已將地方建
    設配合款販賣與被告林子芸，並非不可能，且依證人林詩蓮
    於原審中證述：「（〈請求審判長提示93年度偵字第11459
    號卷九第61頁以下、89-92、111-114、153 -161、189-190
    、195-196、211-212、255-256、265-266之業績明細表頁等
    〉該部分資料何意知否？）登記營業狀況資料，成本、客戶
    是誰等項。（何人製作？）我。（妳根據什麼製作這些資料
    ？）客戶成交卡。（客戶成交卡根據什麼資料製作？）業務
    回來會填寫客戶是誰，將相關資料填入。（妳單純依據客戶
    成交卡書面來記載或業務人員有口頭告知任何記載事項？）
    我是看成交卡上面來紀錄，下面有時候會夾一些資料。（林
    子芸有講說如何透過林孝光拿牋單過來的嗎？）業務員當然
    不會告訴我，她只說這是從那邊拿過來而已。（〈請求審判
    長提示93年度偵字第11459號卷十一第45、57、65、73、88
    、93、101頁〉這些是不是妳製作的？）是的。（製作這些
    傳票的依據？）根據營業資料，已經成交就會登記這些資料
    。（議員將補助款撥給受補助單位後續有關承辦活動、採購
    工程議員會參與嗎？）不會。（成交紀錄卡究竟是何人提供
    給妳？提供給妳時有哪些記載？）那些記載不是一次寫完，
    依據進度記載。（所以妳見到的成交紀錄卡也不是完整的？
    ）對，到一定程度才登載進去。」（原審卷第二十一宗第
    200至206頁）等語明確，足見業績明細表是依成交紀錄卡做
    成，而成交紀錄卡是依採購工程的進度記載，故林詩蓮所製
    作之業績明細表、補助款使用於學校及林永青所製作之筆記
    本，並非記載被告林子芸於86年12月交付回扣款給朱永惠之
    時間，而係記載朱永惠販賣補助款，於上開時間使用於學校
    並辦理後續承辦活動或採購工程之時間，足證林詩蓮所製作
    之業績明細表、補助款使用於學校及林永青所製作之筆記本
    之記載，並無與事實不符之情事，被告朱永惠所辯尚非可採
    。
  (8)綜上事證，被告朱永惠確有簽發空白牋單提供如附表一(十三)１
    所示議員補助款與林子芸，嗣並經林永青於取得上開空白牋
    單後，嗣並據以向臺北縣政府詐領如附表一(十三)１政府撥款金
    額欄所示補助款等情，事證明確。至被告朱永惠及其辯護人
    聲請傳訊85至87年間丹鳳國中之校長尤育士、87年間中泰國
    小之校長蔡永煌、87年間仁愛國小之校長徐鳳春、86年間碧
    華國小之校長曾松平、86年間中港國小之校長陳芳雄、87年
    間文化國小之校長羅榮森、86年間中角國小之校長韋泉婉、
    86、87年間興穀國小之校長王錦明、86、87年間淡水國小之
    校長陳榮昌、87年間明志國小之校長陳芳菲、86、87年間瓜
    山國小之校長王明玲、87年間瑞柑國小之校長林文生、87年
    間三重國小之校長陳松瑲、86年間二重國小之校長王明華、
    86年間丹鳳國小之校長趙福來、87年間天生國小之校長黃春
    榮、87年間屯山國小之校長蔣振昌、87年間水源國小之校長
    王華芬、87年間永和國小之校長洪志國、87年間永福國小之
    校長林礽龍、85、86年間竹圍國小之校長劉成蛟、87年間厚
    德國小之校長林鎮海、87年間新興國小之校長羅子瑜、86、
    87年間老梅國小之校長陳江松等人以證明被告朱永惠有無參
    與各該學校辦理採購設備或工程修建及如何向被告朱永惠申
    請補助款之過程等情，且被告朱永惠於本院100年9月21日審
    理時供稱其中有2位校長有與伊接洽，其他的有送公文給伊
    ，且於原審亦有2位校長到庭作證證明學校確有申請議員補
    助款云云，因其所聲請傳訊之校長除2位外均未與其接洽申
    請補助款之事，縱使傳訊上開學校校長到庭作證，亦無法證
    明被告未永惠並未交付空白議員牋單給林子芸等人做不法使
    用及收取補助款一定比例回扣之事，且被告朱永惠將如附表
    一(十三)１所示之空白牋單販賣與宏傑集團後，即由宏傑集團之
    業務向附表一(十三)１所示之受補助單位招攬工程，經其同意後
    ，共同被告林永青等人再於宏傑集團營業所內，分別填載受
    補助對象、補助項目名稱於前開取得之空白牋單或空白議員
    補助款申請書，送交臺北縣政府（詳如前述），而被告朱永
    惠確有動支其議員補助款額度以補助附表一(十三)１所示單位一
    節，為被告朱永惠所不爭執，且有新北市三重區碧華國民小
    學100年3月12日新北碧國總字第1000001176號函檢送朱永惠
    議員補助款資料含預算書、估價單、比價紀錄、合約書、縣
    政府撥款公文及撥款核銷相關資料、新北市政府100年4月26
    日北府主一字第1000408931號函檢附85年至90年地方建設配
    合款相關報支憑證影本或撥款紀錄情形表、86年度地方建設
    經費報撥備查簿、87年度地方建設經費報撥備查簿、新北市
    新莊區中港國民小學100年3月4日北中港總字第1000000911
    號函檢送朱永惠議員補助款資料含預算書、估價單、比價紀
    錄、合約書、縣政府撥款公文及撥款核銷相關資料、新北市
    新莊區丹鳳國民小學100年3月8日北丹國總字第1000001042
    號函檢送原始核定公文、預算書、比價紀錄、估價單、驗收
    紀錄、結算書、核銷憑證等資料、新北市金山區中角國民小
    學100年3月8日北金中國總字第1000000953號函檢送原始核
    定公文、預算書、比價紀錄、估價單、驗收紀錄、結算書、
    核銷憑證等資料、新北市泰山區明志國民小學100年3月24日
    北明志國總字第1000001243號函檢附支出傳票、原始憑證、
    合約書、驗收紀錄、新北市蘆洲區仁愛國民小學100年3月7
    日新北仁國總字第1000000945號函檢送87年5月至9月朱永惠
    議員補助款資料、87年度臺北縣政府核定各項補助鄉鎮識別
    登記簿、新北市政府財政局10 0年4月13日北財管字第10002
    82755號函檢送87年度臺北縣政府核定各項補助鄉鎮識別登
    記簿、新北市蘆洲區仁愛國民小學100年3月7日新北仁國總
    字第1000000945號函檢送87年5月至9月朱永惠議員補助款資
    料、新北市蘆洲區仁愛國民小學100年3月7日新北仁國總字
    第1000000945號函檢送87年5月至9月朱永惠議員補助款資料
    、新北市瑞芳區義方國民小學100年3月7日新北義國總字第
    1000000895號函檢送朱永惠議員補助款資料含預算書、估價
    單、比價紀錄、合約書、縣政府撥款公文及撥款核銷相關資
    料、新北市三芝區興華國民小學10 0年3月10日新北興國總
    字第1000001018號函檢送該採購案之公文、比價單相關資料
    、新北市淡水區文化國民小學100年3月16日北文化國總字第
    1000001029號函皆為地方人士主動告知校方爭取該筆教育經
    費，檢送支出憑證、臺北縣政府函文、比價單、購置訂製財
    物一次交貨結算證明書、收入傳票相關資料、新北市淡水區
    育英國民小學100年3月30日北育英國總字第1000000976號函
    檢附黏貼憑證、新北市瑞芳區瓜山國民小學100年3月22日北
    瓜山國總字第1000001216號函檢附支出傳票、收入傳票、黏
    貼憑證、合約書、新北市瑞芳區瑞柑國民小學100年3月16日
    北瑞柑國總字第1000001010號函檢附收入傳票、黏貼憑證、
    支出傳票及撥款核銷相關資料、新北市汐止區保長國民小學
    100年3月7日北汐保小總字第1000000879號函檢送補助公文
    、撥款公文、支出憑證、比價單、預算書等相關資料（詳見
    附表一(十三)１佐證資料欄）足以佐證，已詳為論述如前；再被
    告朱永惠另於100年9月21日本院審理時聲請傳訊證人即共同
    被告林子芸於原審之辯護律師邱群傑到庭證明林子芸曾告知
    該律師並未交付回扣給被告朱永惠，並聲請勘驗渠2人之談
    話錄音帶云云，因其聲請傳訊之該證人邱群傑所能證明之事
    ，係林子芸於法庭外所陳述之事，係傳聞證據，況且敘述該
    事之本人林子芸於本案自始至終均否認有拿取任何議員空白
    議員牋單及交付回扣之事，而共同被告林子芸所供述否認之
    事已為本院所不採信，故被告朱永惠聲請傳訊之該證人邱群
    傑，認已無必要。況且本件事證已明，上開聲請均核無必要
    。
  (四)關於被告丁小川部分：被告丁小川對於85年間某日，經某陳
    先生在被告丁小川臺北縣新莊市之服務處向其表示，若交付
    僅記載年度、補助金額並簽名之「臺北縣議員用牋」，將給
    付補助金額3成之款項以資酬謝，被告丁小川即簽立僅記載
    年度、補助金額之空白牋單，補助額度合計120萬元，並交
    予該陳先生轉交被告林永青使用；被告林永青則由該陳先生
    於不詳日期，在被告丁小川上開服務處，除交付被告丁小川
    12萬元以外，另請其不知情之某助理轉交被告丁小川24萬元
    ，被告林永青取得上開空白牋單後，即向臺北縣立秀朗、永
    福及鶯歌等國小招攬，表示可為該單位爭取議員補助款，惟
    該補助案相關內容須經宏傑集團同意，並由宏傑集團代為製
    作計畫書等相關送審資料，其後亦由該集團代為檢附憑據以
    報銷請款，經上開國小同意後，林永青等再於不詳日期，在
    前述空白牋單上填載受補助單位名稱及補助項目名稱後，以
    丁小川助理名義送交臺北縣政府，使臺北縣政府陷於錯誤，
    如數核撥經費，而詐得補助款共計120萬元（詳細詳細補助
    款年度、經費別、受補助單位、補助金額等詳如附表一(九)所
    示）之事實，據被告丁小川於偵訊及原審審理中坦承不諱，
    核與證人林永青、林詩蓮於調詢、偵訊中證述情節相符，復
    有業績明細表、宏傑公司仲介議員補助款使用情形一覽表及
    臺北縣政府85年度地方建設經費登記簿、臺北縣政府鄉鎮市
    核定各項補助款登記總簿、臺北縣議會地方建設經費及統籌
    分配款登記簿、行政院頒訂之中央對臺灣省各縣（市）政府
    計畫及預算考核要點、臺北縣政府頒訂之臺北縣政府暨所屬
    各機關學校預算考核要點、臺北縣政府88年5月27日88北府
    財一字第197863號函、臺北縣議會88年3月2日北14會恩議乙
    字第5495號函、臺北縣樹林市公所縣補助款、市代建議款暨
    本所補款計劃與支用規範要點等在卷足憑，而臺北縣議員就
    議員補助款之使用，依據行政院頒定之「中央對臺灣省各縣
    （市）政府計畫及預算考核要點」規定，前開補助款之支用
    建議，屬於議員之職權範圍事項，補助款之性質屬公有財物
    ，須全數使用於補助各機關團體、里辦公處及縣立學校等單
    位，且僅得用以辦理與該受補助單位主要業務有關之教育訓
    練、社會福利等公益活動用途，或依政府採購法相關規定，
    採購因業務所需之器材設備、修建，不得用於與前述目的無
    關之活動或其他私人用途，且須核實報銷，被告丁小川簽立
    空白之議員牋單，顯係利用其職務上之機會之行為甚明。又
    本件有扣得林永青所經營宏傑集團製作多筆議員補助款之補
    助年度、受補助單位、補助金額及補助項目之詳細資料可參
    ，足認被告丁小川上開出於任意性之自白與事實相符，自屬
    可採。雖被告丁小川事後於本院改稱在調查站時調查員有給
    伊壓迫的感覺，伊當時認為伊不能坐牢，調查員說如果不承
    認的話就要去坐牢，故伊才會承認云云；惟被告丁小川不惟
    於調查局北機組、檢察官偵查中均坦承犯行，且於原審審理
    中，對於檢察官起訴之犯罪事實均為有罪之答辯，並表示後
    悔，且其自白與證人林永青、林詩蓮之證述相符，並有上開
    業績明細表、宏傑公司仲介議員補助款使用情形一覽表等資
    料可證，足見其自白認罪，與事實相符，而其事後於本院審
    翻異前詞，然縱其所稱於調查局遭調查員壓迫才為不實之供
    述屬實，但其於檢察官及原審法院審理時，並無任何外力不
    當之影響，其仍為相同之陳述，可見其於調查、偵查及原審
    審理所為之自白具有任意性且與事實相符，均屬可採，所辯
    於調查局有受到壓迫的感覺云云，係空言卸責之詞，亦查無
    其事，顯不可採。故被告丁小川犯罪事證明確，應予論罪科
    刑。
三、論罪法條及新舊法比較：
  (一)按行為後法律有變更者，適用行為時之法律，但行為後之法
    律有利於行為人者，適用最有利於行為人之法律，94年2月2
    日修正公布，自95年7月1日起施行之刑法第2條第1項訂有明
    文。此條規定乃與刑法第1條罪刑法定主義契合，而貫徹法
    律禁止溯及既往原則，係規範行為後法律變更所生新舊法律
    比較適用之準據法，刑法第2條本身雖經修正，但該條既屬
    適用法律之準據法，本身尚無比較新舊法之問題，應一律適
    用裁判時之現行刑法第2條規定以決定適用之刑罰法律。
  1.刑法第10條第2項公務員定義之修正：
  (1)「稱公務員者，謂依法令從事於公務之人員」，又「依據法
    令從事公務之人員，犯本條例之罪者，依本條例處斷」，94
    年2月2日修正前刑法第10條第2項、95年5月30日修正前貪污
    治罪條例第2條前段，固有明定。惟上開法條已修正，即刑
    法第10條第2項修正為：「稱公務員者，謂下列人員：一依
    法令服務於國家、地方自治團體所屬機關而具有法定職務權
    限，以及其他依法令從事於公共事務，而具有法定職務權限
    者。二受國家、地方自治團體所屬機關依法委託，從事與委
    託機關權限有關之公共事務者」，貪污治罪條例第2條則修
    正為：「公務員犯本條例之罪者，依本條例處斷」，並均自
    95年7月1日生效。再「本法總則於其他法律有刑罰或保安處
    分之規定者，亦適用之」，刑法第11條前段亦有明文，故自
    95年7月1日起，有關貪污治罪條例犯罪主體「公務員」之定
    義，應依修正後之現行刑法第10條第2項認定。而公務員定
    義之變更涉及身分法適用與否之問題，即犯罪行為可罰性要
    件之變更，自有新舊法比較問題。
  (2)按地方自治團體所屬機關，包括地方行政機關及地方立法機
    關，被告張金榮、王景源、簡文劉、鍾小平、李學益、何玉
    枝、陳文治、丁小川、胡憲章、朱永惠，共犯石進隆、林雪
    琴、林阿坤、吳善九、林孝光、林重誠、林海瑞、蔡憲輝、
    黃瑞燦、李國芳等人行為時係臺北縣議會議員，共犯王唯任
    、何政雄、呂邱葉、林山峰、林正峰、林光華、邱德順、鄧
    文昌、蕭豐湧等人為桃園縣議會議員，渠等於宣誓就職後，
    即為依法令服務於地方自治團體所屬機關，而具有法定職務
    權限之公務人員，無論依修法前後刑法第10條第2項之規定
    ，或前開修正前後貪污治罪條例第2條規定，被告張金榮等
    人均為公務員，經新舊法比較結果，修正後之刑法第10條第
    2項及貪污治罪條例第2條、第3條規定，對被告林永青、林
    子芸、陳朝金所應負之共犯刑責而言並無較有利，依刑法第
    2條第1項前段，仍應適用修正前貪污治罪條例第2條、第3條
    之規定。
  2.修正前刑法第56條原規定：「連續數行為而犯同一罪名者，
    以一罪論。但得加重其刑至二分之一」，修正後之刑法已刪
    除上開連續犯之條文規定，則被告多次犯罪行為，即應就各
    次行為分別論罪科刑，再依數罪併罰之規定分論併罰，故修
    正前刑法第56條規定，較有利於被告。
  3.又本條例之罪，宣告有期徒刑以上之刑者，並宣告褫奪公權
    ，貪污治罪條例第17條定有明文，此項褫奪公權之宣告，具
    有強制性，為刑法第37條第2項之特別規定，不受宣告6月（
    95年7月1日修法後改為1年）以上有期徒刑之限制，法院自
    應優先適用，最高法院81年度台非字第24 6號判決意旨釋義
    甚明。被告既經本院認定犯有下述貪污罪名，並受有期徒刑
    之宣告，即應依貪污治罪條例第17條諭知褫奪公權。惟宣告
    褫奪公權之期間仍為1年以上10年以下，修正施行前、後刑
    法第37條第2項關於褫奪公權期間之規定仍相同，故不生比
    較適用之問題。
  4.準此，經綜合法律修正前後之整體比較，揆諸前揭最高法院
    決議及修正後刑法第2條第1項之「從舊從輕」原則，適用94
    年2月2日修正前之刑罰法律，對被告等人較為有利。
  (二)就貪污治罪條例修正部分：
  1.貪污治罪條例分別於81年7月17日、85年10月23日、90年11
    月7日、92年2月6日、95年5月30日、98年4月22日、100年6
    月29日修正公布施行，其中貪污治罪條例第5條第1項第2款
    分別於81年7月17日、85年10月23日、100年6月29日修正，8
    1年7月17日修正之貪污治罪條例第5條第1項第2款規定：「
    利用職務上之機會，詐取財物者，處七年以上有期徒刑，得
    併科新臺幣二百萬元以下罰金」，85年10月23日修正貪污治
    罪條例第5條第1項第3款規定：「利用職務上之機會，詐取
    財物者，處七年以上有期徒刑，得併科新臺幣六千萬元以下
    罰金」，100年6月29日修正：「利用職務上之機會，以詐術
    使人將本人之物或第三人之物交付者，處七年以上有期徒刑
    ，得併科新臺幣六千元以下罰金。」，（依立法理由所載係
    與刑法第339條之條文一致，以避免適用上之疑義，蓋貪污
    治罪條例既為刑法之特別法，如無特殊理由或目的，基於司
    法效益法文應儘量趨一致，以避免適用上之不必要之困擾。
    是此次係就構成要件之「詐取財物」修正為「以詐術使人將
    本人之物或第三人之物交付」，僅係文字之明確化，並無構
    成要件變更之問題，而刑度及罰金額則相同，是85年10月23
    日、100年6月29日修正之貪污治罪條例第5條第1項第2款提
    高得併科罰金之金額，經比較新舊法結果，應以81年7月17
    日修正之貪污治罪條例第5條第1項第2款之規定對被告林永
    青、林子芸、陳朝金、丁小川、張金榮較為有利。
  2.貪污治罪條例於81年7月17日、85年10月23日、90年11月7日
    、92年2月6日、95年5月30日、98年4月22日、100年6月29日
    經數度修正公布施行，其中貪污治罪條例第8條第1項第2款
    分別於81年7月17日、85年10月23日、95年5月30日修正，81
    年7月17日修正之貪污治罪條例第8條規定「犯第四條至第六
    條之罪者，減輕其刑；在偵查中自白者，得減輕其刑」，85
    年10月23日修正貪污治罪條例第8條規定：「犯第四條至第
    六條之罪，於犯罪後自首，如有所得並自動繳交全部所得財
    物者，減輕或免除其刑；因而查獲其他共犯者，免除其刑。
    犯第四條至第六條之罪，在偵查中自白，如有所得並自動繳
    交全部所得財物者，減輕其刑；因而查獲其他共犯者，減輕
    或免除其刑」，95年5月30日修正第8條規定：「犯第四條至
    第六條之罪，於犯罪後自首，如有所得並自動繳交全部所得
    財物者，減輕或免除其刑；因而查獲其他正犯或共犯者，免
    除其刑。犯第四條至第六條之罪，在偵查中自白，如有所得
    並自動繳交全部所得財物者，減輕其刑；因而查獲其他正犯
    或共犯者，減輕或免除其刑」，經比較新舊法結果，應以81
    年7月17日修正之貪污治罪條例第8條之規定對被告林永青、
    陳朝金、丁小川、張金榮明較為有利。
  3.因貪污治罪條例第17條（即81年7月17日修正貪污治罪條例
    第16條）規定對於褫奪公權之期間，即從刑之刑度如何並無
    明文，故依本條例宣告褫奪公權者，仍應適用刑法第37條第
    1或2項，使其褫奪公權之刑度有所依憑，始為合法（最高法
    院95年度臺上字第1054號判決參照）。有關褫奪公權之規定
    ，修正前刑法第37條第2項規定：「宣告六月以上有期徒刑
    ，依犯罪之性質認為有褫奪公權之必要者，宣告一年以上十
    年以下褫奪公權」，修正後同條項則規定：「宣告一年以上
    有期徒刑，依犯罪之性質認為有褫奪公權之必要者，宣告一
    年以上十年以下褫奪公權」，因屬從刑之科刑規範事項之變
    更，應隨同主刑適用，即被告林永青、林子芸、陳朝金、丁
    小川、張金榮適用行為時即修正前刑法第37條第2項規定，
    併宣告褫奪公權。
  4.綜上，被告林永青、林子芸、陳朝金、丁小川、張金榮於本
    案之行為，構成歷次修正前後貪污治罪條例第5條第1項第2
    款之利用職務上之機會詐取財物罪，而歷次刑度均相同，其
    中81年7月17日修正貪污治罪條例第5條第1項第2款之罪，罰
    金刑度較輕，且就減輕其刑之規定，依81年7月17日修正公
    布之貪污治罪條例第8條規定，被告林永青、陳朝金、丁小
    川、張金榮於偵查中自白，即可減輕其刑。因被告林永青、
    陳朝金、丁小川、張金榮並未自動繳交全部所得財物者，無
    85年10月23日及95年5月30日修正條文公布後同條例第8條減
    輕其刑規定之適用，是以81年7月17日修正公布之貪污治罪
    條例規定，整體而論較有於被告林永青、林子芸、陳朝金、
    丁小川、張金榮，依刑法第2條第1項之規定，就被告林永青
    、林子芸、陳朝金、丁小川、張金榮而言，均應整體適用行
    為時即81年7月17日修正公布之貪污治罪條例論處。至於貪
    污治罪條例第10條（即81年7月17日修正貪污治罪條例第9條
    ）有關所得財物追繳、抵償之規定雖分別於81年7月17日、8
    5年10月23日、98年4月22日修正，惟此為從刑，而從刑附屬
    於主刑，除法律有特別規定者外，依主刑所適用之法律，本
    件主刑部分即宣告刑所據以決定之罪、刑法律既適用行為時
    之81年7月17日修正貪污治罪條例，此部分自應從之。
  (三)再被告王景源、簡文劉、鍾小平、李學益、何玉枝、陳文治
    、胡憲章、朱永惠等人之行為係於85年10月23日貪污治罪條
    例第5條修正後所犯，貪污治罪條例雖於90年11月7日、92年
    2月6日、95年5月30日、98年4月22日、100年6月29日分別修
    正，但貪污治罪條例第5條第1項第2款之規定於100年6月29
    日修正文字為「以詐術使人將本人之物或第三人之物交付者
    」，而刑度及得併科之罰金並未修正，比較後並無較有利於
    被告，故應適用被告行為時之85年10月23日修正施行之貪污
    治罪條例第5條之規定。
  (四)被告林永青、林子芸、陳朝金與被告張金榮、王景源、簡文
    劉、鍾小平、李學益、何玉枝、陳文治、丁小川、胡憲章、
    朱永惠、共犯石進隆、林雪琴、林阿坤、吳善九、林孝光、
    林重誠、林海瑞、蔡憲輝、黃瑞燦、李國芳、王唯任、何政
    雄、呂邱葉、林山峰、林正峰、林光華、邱德順、鄧文昌、
    蕭豐湧等人，均明知上述議員補助款之支用程序，亦明知上
    開補助款不得用於私人用途且須覈實報銷，如將未記載完備
    之牋單交由他人使用並收取補助款一定比例之回扣，不僅違
    背議員補助款制度設立之原意，且是以不法方法詐取屬公款
    性質之補助款，嚴重損害縣政府預算執行之真實性，被告林
    永青、林子芸、陳朝金等人為牟取私人不法利益，竟與依據
    法令從事公務之被告張金榮、王景源、簡文劉、鍾小平、李
    學益、何玉枝、陳文治、丁小川、胡憲章、朱永惠、共犯石
    進隆、林雪琴、林阿坤、吳善九、林孝光、林重誠、林海瑞
    、蔡憲輝、黃瑞燦、李國芳、王唯任、何政雄、呂邱葉、林
    山峰、林正峰、林光華、邱德順、鄧文昌、蕭豐湧等人，利
    用渠等縣議員職務上之機會簽立空白牋單或補助款申請書，
    交由被告林永青等人使用，致臺北縣政府及桃園縣政府陷於
    錯誤而遭受詐取財物，核被告林永青、林子芸、陳朝金、張
    金榮、王景源、簡文劉、鍾小平、李學益、何玉枝、陳文治
    、丁小川、胡憲章、朱永惠所為，均係犯貪污治罪條例第5
    條第1項第2款之利用職務上之機會詐取財物罪，茲應予說明
    者：
  1.刑法上賄賂罪所謂職務上之行為，係指公務員在其職務範圍
    內所應為或得為之行為，所謂違背職務之行為，係指在其職
    務範圍內不應為而為，或應為而不為者而言（參照最高法院
    58年度台上字第884號判例意旨）；惟如於行為之初，係公
    務員與無公務員身分之人，有利用公務員職務上機會而詐取
    財物之犯意聯絡及行為分擔，亦即在合同意思範圍內，各自
    分擔犯罪行為之一部分，相互利用他人之行為，以遂行其得
    利之目的者，此時因與公務員具有合同之平行一致性犯意聯
    絡，顯與單純利用其職務範圍內所應為或得為之行為有異，
    縱公務員因而收受不法利益，核屬其與無公務員身分之共同
    正犯間分配利益之態樣，尚與對於職務上之行為收受賄賂罪
    之要件有間。
  2.查被告張金榮、王景源、簡文劉、鍾小平、李學益、何玉枝
    、陳文治、丁小川、胡憲章、朱永惠等人簽立牋單，建議臺
    北縣政府撥款補助相關受補助單位，固係上開被告身為臺北
    縣議員所得行使職務之一，惟本件係上開被告等人明知牋單
    應由議員本人確認欲補助之單位、金額等，親自簽立填載相
    關內容，並經法定程序予以審核等情，竟仍簽立空白牋單交
    予不具有公務員身分之林永青、林子芸、陳朝金等人為不法
    使用，由林永青等人代受補助單位填寫預算書、圖等資料，
    以合法手段掩護非法目的，完成辦理採購程序而詐取補助款
    朋分花用，上開被告張金榮等人於與林永青等人商議犯行之
    初，對於其行為違反議員牋單使用之法定程序，且簽立空白
    牋單供非法使用以詐取財物等情，應知之甚詳，竟仍為上開
    犯行，核其所為顯非單純基於開立牋單以動支議員補助款，
    而係由林永青等人以不法犯行詐取本非上開被告張金榮等人
    欲補助對象原得完全使用之議員補助款，遂行其謀取私利之
    意圖，被告張金榮、王景源、簡文劉、鍾小平、李學益、何
    玉枝、陳文治、丁小川、胡憲章、朱永惠等人顯與不具有公
    務員身分之林永青及與林永青有同一犯意聯絡之林子芸、陳
    朝金等人並非屬對立一致性之關係，而係基於不法犯意之聯
    絡，在合同意思範圍，各自分擔犯罪行為之一部分，相互利
    用他人之行為，以遂行其詐取議員補助款之目的，自與利用
    職務上之機會而詐取財物罪之構成要件相符，而與對於職務
    上或違背職務之行為而收受賄賂罪之要件有異。
  3.查被告林永青、林子芸、陳朝金取得被告張金榮等人簽立之
    牋單、補助款申請書，以建議臺北縣政府、桃園縣政府補助
    相關受補助單位，簽立牋單固係張金榮等人身為臺北縣議員
    、王唯任等桃園縣議員所得行使職務之一，惟本件係張金榮
    等人明知牋單、補助款申請書應由議員本人親自簽立，並經
    特定程序予以審核等情，竟仍簽立空白牋單交予被告林永青
    等人使用，被告林永青等人於與張金榮等人商議犯行之初，
    對於其行為違反牋單使用之法定程序，得以使用空白牋單詐
    取財物等情，知之甚詳，竟仍為上開犯行，核其所為顯非單
    純基於以牋單動支議員補助款，而係林永青等人利用不法犯
    行，以詐取渠等所擇定補助對象之議員補助款，遂行其謀取
    私利之意圖，被告林永青、林子芸、陳朝金顯與被告張金榮
    、王景源、簡文劉、鍾小平、李學益、何玉枝、丁小川、陳
    文治、胡憲章、朱永惠、共犯石進隆、林阿坤、林雪琴、吳
    善九、林孝光、林重誠、林海瑞、蔡憲輝、黃瑞燦、李國芳
    、王唯任、何政雄、呂邱葉、林山峰、林正峰、林光華、邱
    德順、鄧文昌、蕭豐湧等人有同一犯意聯絡，並非屬對立一
    致性之關係，而係基於不法犯意之聯絡，在合同意思範圍，
    各自分擔犯罪行為之一部分，並相互利用他人之行為，以遂
    行其詐取議員補助款之目的，自與共同被告張金榮等人利用
    職務上之機會而詐取財物罪之構成要件相符，而與對於職務
    上或違背職務之行為而收受賄賂罪之要件有異。
  4.核被告林永青、林子芸、陳朝金、丁小川、張金榮之行為，
    均係犯行為時即81年7月17日修正之貪污治罪條例第5條第1
    項第2款之貪污治罪條例第5條第1項第2款之利用職務上之機
    會詐取財物罪；被告王景源、簡文劉、鍾小平、李學益、何
    玉枝、陳文治、胡憲章、朱永惠之行為，均係犯行為時即85
    年10月23日修正施行之貪污治罪條例第5條第1項第2款之利
    用職務上之機會詐取財物罪。又被告林永青與林子芸、陳朝
    金、張金榮、王景源、簡文劉、鍾小平、李學益、何玉枝、
    陳文治、丁小川、胡憲章、朱永惠、共犯石進隆、林阿坤、
    林雪琴、吳善九、林孝光、林重誠、林海瑞、黃瑞燦、蔡憲
    輝、李國芳、王唯任、何政雄、呂邱葉、林山峰、林正峰、
    林光華、邱德順、鄧文昌、蕭豐湧等間，就上開利用職務上
    之機會詐取財物罪有犯意聯絡及行為分擔，被告林永青、林
    子芸、陳朝金等人雖不具有公務員身分，但與具有公務員身
    分之縣議員張金榮等人共犯貪污治罪條例之罪，依貪污治罪
    條例第3條規定，均論以共同正犯。被告林永青、林子芸、
    陳朝金、張金榮、王景源、簡文劉、鍾小平、李學益、何玉
    枝、陳文治、丁小川、胡憲章、朱永惠等上開犯行，時間緊
    接，犯意概括，且所犯構成要件復屬相同，應依修正前刑法
    第56條連續犯之規定，論以一罪，並依法加重其刑。被告林
    永青、陳朝金、丁小川、張金榮在偵查中自白犯罪，爰依81
    年7月17日修正之貪污治罪條例之特別規定，減輕其刑，並
    依法就被告林永青、陳朝金、丁小川、張金榮部分先加後減
    之。桃園地檢署檢察官移送併辦部分；本件被告林永青、林
    子芸、陳朝金雖有後述不另為無罪諭知部分，然公訴人移送
    併辦之事實既與原起訴之事實有裁判上一罪之關係，故此移
    送併辦部分，本院應併予審理，附此敘明。
四、不另為無罪之諭知部分：
  (一)公訴意旨略以：
  1.被告何玉枝曾擔任臺北縣議會第13屆、第14屆議員，被告王
    景源曾擔任第14屆議員，被告胡憲章曾擔任第13屆、第14屆
    議員，被告朱永惠曾擔任第13屆、第14屆議員，被告張金榮
    曾擔任第13屆、第14屆議員，均明知臺北縣政府議員統籌分
    配款及地方建設配合經費（即議員補助款）之支用規定，且
    明知前開補助款不得用於私人用途、須覈實報銷等規定，如
    預先收受廠商交付一定比例之金錢，將牋單委由廠商使用，
    受補助單位將無法獲得與補助款金額價值相當之修繕或設備
    ，縣政府就預算執行之真實性將受嚴重扭曲。被告何玉枝、
    王景源、胡憲章、朱永惠、張金榮與被告林永青、林子芸、
    陳朝金竟為圖私人不法利益，於84至88年間，被告何玉枝、
    王景源、胡憲章、朱永惠、張金榮將其等名下應使用於各民
    間團體、里辦公處及縣立學校等單位之地方建設補助款額度
    （詳如附表一(六)２、(八)２、(十二)２、(十三)２、(十四)２），簽立空白
    牋單（除簽名及補助金額以外，其餘空白）方式，將議員補
    助款以額度約1至3成之代價，被告王景源、張金榮將附表一
    (八)２、(十四)２所示牋單販售予宏傑集團負責人林永青，被告何
    玉枝、胡憲章、朱永惠將附表一(六)２、(十二)２、(十三)２所牋單販
    賣與林子芸，用以牟利，因認被告林永青、林子芸、陳朝金
    、何玉枝、王景源、胡憲章、朱永惠、張金榮此部分另涉犯
    貪污治罪條例第5條第1項第2款利用職務上之機會詐取財物
    罪嫌云云。
  2.被告林永青、林子芸、陳朝金另與臺北縣議會林阿坤、林孝
    光、林重誠、林海瑞、蔡憲輝、蕭貫譽、李國芳等議員，明
    知議員補助款各項支用規定，且明知前開補助款不得用於私
    人用途、須覈實報銷等規定，如預先收受廠商交付之金錢，
    將牋單委由廠商使用，則受補助單位勢將無法獲得與補助款
    金額價值相當之修繕或設備，縣政府預算執行之真實性將受
    到嚴重扭曲。被告林永青、林子芸、陳朝金與上揭議員等人
    竟為圖私人不法利益，於84至88年間，將名下應撥用於各民
    間團體、里辦公處及縣立學校等單位之地方建設補助款額度
    ，以簽立空白牋單（除簽名及補助金額以外，其餘年度、經
    費別、受補助單位、用途別、撥款日期等欄位均空白）之方
    式，將議員補助款以額度約3成之代價，販售予林永青，用
    以牟利（詳如附表一(十)２、附表二(一)２、(二)２、(三)２、(四)２
    、(五)、(七)２所示），因認被告林永青、林子芸、陳朝金另涉
    犯貪污治罪條例第5條第1項第2款之利用職務上之機會詐取
    財物罪嫌云云。
  3.被告林永青、林子芸、陳朝金與桃園縣議會第13屆議員王唯
    任、呂邱葉、林山峰、林正峰、林光華、邱德順、曾榮鑑、
    鄧文昌、蕭豐湧等人，均明知桃園縣議會之議員補助款不得
    用於私人用途且須覈實報銷，如任意將未記載完備之牋單交
    由他人使用，不僅違背議員補助款制度設立之原意，且將遭
    人以不法方法詐取屬公款性質之補助款，嚴重損害縣政府預
    算執行之真實性，仍為圖私人不法之利益，竟基於意圖為自
    己不法所有之概括犯意聯絡與行為分擔，先後於84年至86年
    間，由林永青或林子芸，分別向林正峰等人約定，由林正峰
    等議員交付於附表三(一)２、(三)２、(五)２、(六)２、(七)２、(八)、
    (九)２、(十)２所示年度內，將如附表所示額度之議員補助款使
    用權交予宏傑集團，即渠等議員分別在不詳時、地，將使用
    議員補助款之空白申請書數份交與林永青或林子芸，並收取
    該額度3成至4成不等之現金回扣為對價，林永青、林子芸再
    將議員補助款使用權額度與空白議員補助款申請書，持交林
    詩蓮登帳，陳朝金隨後乃依林永青、林子芸之指示，基於上
    開概括犯意，向上揭附表所示之受補助單位招攬採購案，經
    其同意後，林永青等人再於宏傑集團營業所內，將受補助對
    象、補助項目名稱等申請書要件填入前開取得之空白議員補
    助款申請書，送交桃園縣政府，使桃園縣政府陷於錯誤，先
    後如數核撥經費，而詐得附表三(一)２、(三)２、(五)２、(六)２、
    (七)２、(八)、(九)２、(十)２所示補助款，因認被告林永青、林子
    芸、陳朝金此部分另涉犯貪污治罪條例第5條第1項第2款利
    用職務上之機會詐取財物罪嫌云云。
  (二)按犯罪事實應依證據認定之，無證據不得推定其犯罪事實。
    且檢察官就被告犯罪事實，應負舉證責任，並指出證明之方
    法。又不能證明被告犯罪者，應諭知無罪之判決，刑事訴訟
    法第154條第2項、第161條第1項、第301條第1項分別定有明
    文。所謂證據，係指足以認定被告確有犯罪行為之積極證據
    而言，該項證據自須適合於被告犯罪事實之認定，始得採為
    斷罪資料。苟積極證據不足為不利於被告事實之認定時，即
    應為有利於被告之認定，更不必有何有利之證據（參照最高
    法院29年上字第3105號、30年上字第816號判例），又事實
    之認定，應憑證據，如未能發現相當證據，或證據不足以證
    明，自不能以推測或擬制之方法，以為裁判基礎（參照最高
    法院40年臺上字第86號判例），且為刑事訴訟法上證明之資
    料，無論其為直接證據或間接證據，均須達於通常一般之人
    均不致於有所懷疑，而得確信其為真實之程度，始得據為有
    罪之認定，若其關於被告是否犯罪之證明未能達此程度，而
    有合理性懷疑之存在，致使無從形成有罪之確信，根據「罪
    證有疑，利於被告」之證據法則，即不得遽為不利於被告之
    認定（最高法院76年臺上字第4986號判例參照）。
  (三)惟查：
  1.本件訊據被告林永青、林子芸、陳朝金、何玉枝、王景源、
    胡憲章、朱永惠、張金榮均否認涉有上開犯行，茲分論如下
    ：
  (1)查公訴人所指被告何玉枝另涉販售如附表一(六)２所示空白牋
    單與被告林永青、林子芸、陳朝金共同為貪污治罪條例第5
    條第1項第2款利用職務上之機會詐取財物罪之犯行部分，依
    前宏傑集團之業績明細表，係以特定數字代碼（卡號）表示
    特定交易，而附表一(六)２所示受補助單位武林國小，記載於
    業績明細表中（見93年度偵字第11459號偵查卷第十一宗第1
    30頁），然查被告何玉枝並未動支此筆補助之紀錄，有「八
    十八年度地方建設經費」簿在卷可參，自不得徒以宏傑公司
    之業績明細表記載上開內容，遽認被告林永青、林子芸、陳
    朝金、何玉枝就附表一(六)２部分亦有公訴人所指犯行，且經
    原審及本院向新北市政府函查，亦查無此筆資料，有臺北縣
    政府94年6月9北府教國字第0940409698號函（見原審卷六P1
    05）、新北市政府100年4月26日北府主一字第1000408931號
    函檢附85年至90年地方建設配合款相關報支憑證影本或撥款
    紀錄情形表第二冊第480至482頁在卷足考，此與公訴人據為
    認定憑證之業績明細表內容有間。準此，公訴人所提被告何
    玉枝、林永青、林子芸、陳朝金另涉上開犯行之證據資料既
    存有如上所示之疑義，自亦不能遽認被告何玉枝、林永青、
    林子芸、陳朝金就附表一(六)２部分亦有公訴人所指犯行。另
    公訴人所據為憑證之訂購單及臺北縣政府核定各項補助款總
    登記簿、臺北縣議會地方建設經費及統籌分配款登記簿、行
    政院頒訂之中央對臺灣省各縣（市）政府計畫及預算考核要
    點、臺北縣政府頒訂之臺北縣政府暨所屬各機關學校預算考
    核要點、臺北縣政府88年5月27日八八北府財一字第197863
    號函、臺北縣議會88年3月2日北十四會恩議乙字第5495號函
    等，或係宏傑集團交易文件，或係法規資料，均不得遽為不
    利被告何玉枝、林永青、林子芸、陳朝金之認定。準此，本
    件依公訴人所提出上開證據，均尚無從認定被告何玉枝、林
    永青、林子芸、陳朝金確有公訴人所指附表一(六)２部分之犯
    行。
  (2)公訴人所指被告王景源另涉販售如附表一(八)２所示空白牋單
    與被告林永青、林子芸、陳朝金共同為貪污治罪條例第5條
    第1項第2款利用職務上之機會詐取財物罪之犯行部分，依前
    宏傑集團之業績明細表，係以特定數字代碼（卡號）表示特
    定交易，而附表一(八)２所示受補助單位二橋國小、板橋榮民
    冷氣，記載於業績明細表中（見93年度偵字第11459號偵查
    卷第十一宗第67、79頁），且關於板橋榮民冷氣部分尚有訂
    購單在卷（見93年度偵字第11459號偵查卷第十一宗第85至8
    6頁），惟據88年度臺北縣政府核定各項補助鄉鎮識別登記
    簿記載，關於二橋國小部分已於88年6月15日財一字225088
    號註銷，88年9月3日已撥款繳回88年度臺北縣政府核定各項
    補助鄉鎮識別登記簿（見93年度偵字第11459號偵查卷十一
    第23頁），而板橋榮民冷氣部分，經本院函詢新北市政府，
    新北市政府回函亦顯示無此補助款，有新北市政府100年4月
    26日北府主一字第1000408931號函檢附85年至90年地方建設
    配合款相關報支憑證影本或撥款紀錄情形表第一冊第16頁，
    上開資料，顯與公訴人據為憑證之宏傑公司仲介議員補助款
    使用情形一覽表之內容有間。準此，公訴人所提被告王景源
    與林永青、林子芸、陳朝金另涉上開犯行之證據資料既存有
    如上所示之疑義，自亦不得徒以宏傑公司之業績明細表等文
    件，即遽認被告王景源與林永青、林子芸、陳朝金就附表一
    (八)２部分亦有公訴人所指犯行。另公訴人所據為憑證之訂購
    單及臺北縣政府核定各項補助款總登記簿、臺北縣議會地方
    建設經費及統籌分配款登記簿、行政院頒訂之中央對臺灣省
    各縣（市）政府計畫及預算考核要點、臺北縣政府頒訂之臺
    北縣政府暨所屬各機關學校預算考核要點、臺北縣政府88年
    5月27日八八北府財一字第197863號函、臺北縣議會88年3月
    2日北十四會恩議乙字第5495號函等，或係宏傑集團交易文
    件，或係法規資料，均不得遽為不利被告王景源、林永青、
    林子芸、陳朝金之認定。準此，本件依公訴人所提出上開證
    據，均尚無從認定被告王景源確有公訴人所指上開犯行，自
    不得徒以被告王景源、林永青、林子芸、陳朝金有上開部分
    經認定之犯行，即推測或擬制被告王景源、林永青、林子芸
    、陳朝金於就附表一(八)２亦為類似之犯行。
  (3)公訴人所指被告胡憲章另涉販售如附表一(十二)２所示空白牋單
    與被告林永青、林子芸、陳朝金共同為貪污治罪條例第5條
    第1項第2款利用職務上之機會詐取財物罪之犯行部分，依前
    宏傑集團之業績明細表，係以特定數字代碼（卡號）表示特
    定交易，而附表一(十二)２所示受補助單位同榮國小、萬里國小
    ，記載於業績明細表中，且依公訴人資為憑據之宏傑公司仲
    介議員補助款使用情形一覽表、86年度地方建設經費報撥備
    查簿（見證物）、86年至87年度配合款帳冊（見證物），被
    告胡憲章確有動支附表一(十二)２所示議員補助款額度，然經本
    院向新北市泰山區同榮國民小學、審計部臺灣省臺北縣審計
    室、新北市政府函詢關於附表一(十二)２同榮國小部分，回函均
    顯示無此補助款或該校之會計帳簿、報告憑證已銷毀，有新
    北市泰山區同榮國民小學100年3月16日北同國總字第100000
    1092號函（見本院卷九第64頁）、審計部臺灣省臺北縣審計
    室98年8月13日北縣審二字第0980002106號函（見本院卷九
    第66頁）、新北市政府100年4月26日北府主一字第10004089
    31號函檢附85年至90年地方建設配合款相關報支憑證影本或
    撥款紀錄情形表第二冊第335至338頁在卷足稽，而經本院向
    新北市政府函詢關於附表一(十二)２萬里國小部分，回函均顯示
    查無相符資料，有新北市政府100年4月26日北府主一字第10
    00408931號函檢附85年至90年地方建設配合款相關報支憑證
    影本或撥款紀錄情形表第三冊第661至662頁在卷足佐，自不
    得徒以宏傑公司之業績明細表等文件記載上開內容，即遽認
    被告林永青、林子芸、陳朝金、胡憲章就附表附表一(十二)２部
    分亦有公訴人所指犯行。
  (4)公訴人所指被告朱永惠另涉販售如附表一(十三)２所示空白牋單
    與被告林永青、林子芸、陳朝金共同為貪污治罪條例第5條
    第1項第2款利用職務上之機會詐取財物罪之犯行部分，依前
    宏傑集團之業績明細表，係以特定數字代碼（卡號）表示特
    定交易，而附表一(十三)２所示受補助單位仁愛國小、光興國小
    、丹鳳國中、永福國小、三重國小、德國小、淡水國小、育
    英國小、天生國小、萬里國小，記載於業績明細表中，然經
    本院向新北市蘆洲區仁愛國民小學、新北市立丹鳳高級中學
    、新北市淡水區天生國民小學、新北市政府函詢關於附表一
    (十三)２仁愛國小、丹鳳國中永福國小、厚德國小、淡水國小天
    生國小、萬里國小（卡號為8003）部分，回函均顯示無此部
    分補助款之資料，有新北市蘆洲區仁愛國民小學100年3月7
    日新北仁國總字第1000000945號函檢送87年5月至9月朱永惠
    議員補助款資料中並無此筆補助（見本院卷九第122至124頁
    、第135頁）、新北市立丹鳳高級中學100年3月7日新北丹中
    總字第1000001305號函（見本院卷九第61頁）、新北市政府
    100年4月26日北府主一字第1000408931號函檢附85年至90年
    地方建設配合款相關報支憑證影本或撥款紀錄情形表第一冊
    第180至181頁、新北市政府100年4月26日北府主一字第1000
    408931號函檢附85年至90年地方建設配合款相關報支憑證影
    本或撥款紀錄情形表第二冊第300至301頁第520、525頁、新
    北市政府100年4月26日北府主一字第1000408931號函檢附85
    年至90年地方建設配合款相關報支憑證影本或撥款紀錄情形
    表第三冊第585至589頁、新北市淡水區天生國民小學100年3
    月9日北天生國總字第1000000960號函查無相關資料（見本
    院卷九第60頁）、新北市政府100年4月26日北府主一字第10
    00408931號函檢附85年至90年地方建設配合款相關報支憑證
    影本或撥款紀錄情形表第三冊第661至662頁在卷足稽。關於
    附表一(十三)２光興國小部分雖依公訴人資為憑據之86年度地方
    建設經費報撥備查簿（見證物），被告朱永惠確有動支附表
    一(十三)２所示議員補助款額度，然經本院向新北市三重區光興
    國民小學、新北市政府函詢關於此部分補助，新北市三重區
    光興國民小學回函查無相關資料，而新北市政府所檢附亦非
    此筆資料，有新北市三重區光興國民小學100年3月18日新北
    興國總字第1000001161號函查無相關資料（見本院卷九P78
    ）、86年度地方建設經費報撥備查簿（見證物）、新北市政
    府100年4月26日北府主一字第1000408931號函檢附85年至90
    年地方建設配合款相關報支憑證影本或撥款紀錄情形表第二
    冊第329至330頁在卷。關於附表一(十三)２三重國小部分，除業
    績明細表有記載外，並無其他證據證明被告朱永惠確有動支
    此筆議員補助款額度。關於附表一(十三)２育英國小部分，經本
    院向新北市政府函詢關於此部分補助，新北市政府回函所檢
    附之資料應非此筆資料，有新北市政府100年4月26日北府主
    一字第1000408931號函檢附85年至90年地方建設配合款相關
    報支憑證影本或撥款紀錄情形表第二冊第414至415、427至
    428頁在卷。關於附表一(十三)２萬里國小（卡號88084）部分雖
    依公訴人資為憑據之87年度地方建設經費報撥備查簿（見證
    物），被告朱永惠確有動支附表一(十三)２所示議員補助款額度
    ，然經本院向新北市政府函詢關於此部分補助，新北市政府
    回函稱查無相符資料，有新北市政府100年4月26日北府主一
    字第1000408931號函檢附85年至90年地方建設配合款相關報
    支憑證影本或撥款紀錄情形表第三冊第661至662頁在卷，自
    不得徒以宏傑公司之業績明細表等文件記載上開內容，即遽
    認被告林永青、林子芸、陳朝金、朱永惠就附表附表一(十三)２
    部分亦有公訴人所指犯行。
  (5)公訴人所指被告張金榮另涉販售如附表一(十四)２所示空白牋單
    (十四)與被告林永青、林子芸、陳朝金共同為貪污治罪條例第5
    條第1項第2款利用職務上之機會詐取財物罪之犯行部分，依
    前宏傑集團之業績明細表，係以特定數字代碼（卡號）表示
    特定交易，而附表一(十四)２所示受補助單位福營國中、民安國
    小、萬里國小、育英國小、文聖國小、育才國小、樹林游泳
    委員會、安坑國小、建安國小、三芝國小、積穗國中、中信
    國小、柑園國中、柑園國小、淡水國小、鳳鳴國中、武林國
    小、光華國小、鄧公國小、明志國小、直潭國小、更寮國小
    、中庭國中、山佳國小，記載於業績明細表中，然經本院向
    臺北縣立福營國民中學、臺北縣新莊市民安國民小學、新北
    市政府函詢關於附表一(十四)２福營國中、民安國小部分，學校
    方面回函均顯示並無接受該項臺北縣政府之地方建設配合款
    之資料，而新北市政府方面關於前開學校資料已銷毀而查無
    資料，有臺北縣立福營國民中學98年11月18日北福營中字第
    0980004926號函該校（見本院卷四第84頁）、新北市政府10
    0年4月26日北府主一字第10004089 31號函檢附85年至90年
    地方建設配合款相關報支憑證影本或撥款紀錄情形表第三冊
    第680至681頁、臺北縣新莊市民安國民小學98年11月18日北
    安國總字第0980005174號函（見本院卷四第39頁）、新北市
    政府100年4月26日北府主一字第1000408931號函檢附85年至
    90年地方建設配合款相關報支憑證影本或撥款紀錄情形表第
    二冊第275至276頁在卷足稽。關於附表一(十四)２萬里國小（卡
    號86205及88233號）部分雖依公訴人資為憑據之86年度地方
    建設經費報撥備查簿（見93年度偵字第11459號偵查卷第五
    宗第260頁）、88年度地方建設經費報撥備查簿（見93年度
    偵字第11459號偵查卷第五宗第266頁），被告張金榮確有動
    支附表一(十四)２所示議員補助款額度，然經本院向臺北縣萬里
    國民小學、新北市政府函詢關萬里國小（卡號86205號）部
    分，有新北市政府回函表示查無相符資料新北市政府100年4
    月26日北府主一字第1000408931號函檢附85年至90年地方建
    設配合款相關報支憑證影本或撥款紀錄情形表第三冊第661
    至662頁；而萬里國小（卡號8823 3號）部分，臺北縣萬里
    國民小學回函表示該校88年度無符合接受臺北縣政府之地方
    建設配合款49萬6,500元之補助資料，而新北市政府關於前
    開學校資料已銷毀而查無資料，有臺北縣萬里國民小學98年
    11月27日北縣萬中總字第0980004479號函（見本院卷五第21
    5頁）、新北市政府100年4月26日北府主一字第1000408931
    號函檢附85年至90年地方建設配合款相關報支憑證影本或撥
    款紀錄情形表第三冊第661至662頁在卷。關於附表一(十四)２文
    聖國小（卡號88175、01032）、育才國小（卡號01002）、
    安坑國小（卡號01007、01017）、建安國小（卡01009號）
    、三芝國小（卡號01012、01035）、積穗國中（卡號01013
    ）、中信國小（卡號01014）、柑園國小（卡號01033）、柑
    園國中（卡號01034）、淡水國小（卡號01036）、直潭國小
    （卡號01059、01064）、更寮國小（卡號01060）、鄧公國
    小（卡號01061）、中庭國中（卡號01068）部分，除業績明
    細表有記載外，並無其他證據證明被告張金榮確有動支上開
    議員補助款額度。經本院向新北市政府函詢關於附表一(十四)２
    育英國小（卡號88279、01051）、育才國小（卡號01002）
    、樹林游泳委員會（卡號01006）、鳳鳴國中（卡號01037）
    、武林國小（卡號01040、01048）、光華國小（卡號01041
    ）、鄧公國小（卡號01045）、明志國小（卡號01053）、積
    穗國中（卡號01054）、山佳國小（卡號01072）部分，回函
    均顯示查無相關資料資料，有新北市政府100年4月26日北府
    主一字第1000408931號函檢附85年至90年地方建設配合款相
    關報支憑證影本或撥款紀錄情形表第二冊第414至415、419
    至420頁、第412至413頁、第480至482頁、第308至318頁、
    第453至454頁、第465至466頁、新北市政府100年4月26日北
    府主一字第1000408931號函檢附85年至90年地方建設配合款
    相關報支憑證影本或撥款紀錄情形表第一冊第52至53頁、第
    127至128頁、新北市政府100年4月26日北府主一字第100040
    8931號函檢附85年至90年地方建設配合款相關報支憑證影本
    或撥款紀錄情形表第三冊第694至697頁第661至662頁、第70
    2頁至703頁、第720至721頁在卷足佐，自不得徒以宏傑公司
    之業績明細表等文件記載上開內容，即遽認被告林永青、林
    子芸、陳朝金、張金榮就附表附表一(十四)２部分亦有公訴人所
    指犯行。
  2.被告林永青、林子芸、陳朝金另與林阿坤、林孝光、林重誠
    、林海瑞、蔡憲輝、蕭貫譽、李國芳等議員，就附表一(十)２
    、附表二(一)２、(二)２、(三)２、(四)２、(五)、(七)２所示部分，共
    同涉犯貪污治罪條例第5條第1項第2款之利用職務上之機會
    詐取財物罪嫌部分：
  (1)被告林永青、林子芸、陳朝金就附表一(十)２（林阿坤部分）
    共同為貪污治罪條例第5條第1項第2款利用職務上之機會詐
    取財物罪之犯行部分，依前宏傑集團之業績明細表，係以特
    定數字代碼（卡號）表示特定交易，而附表一(十)２所示受補
    助單位新店高中、鳳鳴國小、育英國小、金美國小，記載於
    業績明細表中，惟88年下半年及89年度地方建設經費報撥備
    查簿記載，關於新店高中之補助部分已於89年11月15日取銷
    ，88年下半年及89年度地方建設經費報撥備查簿（見93年度
    偵字第11459號偵查卷第六宗第35頁）在卷。經本院向新北
    市政府函詢關於附表一附表一(十)２鳳鳴國小部分部分，回函
    均顯示無此部分補助款之資料，有新北市政府100年4月26日
    北府主一字第1000408931號函檢附85年至90年地方建設配合
    款相關報支憑證影本或撥款紀錄情形表第三冊第682至683頁
    。又經本院向新北市政府函詢關於附表一附表一(十)２育英國
    小、金美國小部分，回函所檢附之資料應非業績明細表所示
    補助款之資料，有新北市政府100年4月26日北府主一字第10
    00408931號函檢附85年至90年地方建設配合款相關報支憑證
    影本或撥款紀錄情形表第二冊第414至415、450至452頁、第
    496至500頁在卷，自不得徒以宏傑公司人員所製作之業績明
    細表等文件記載上開內容，即遽認被告林永青、林子芸、陳
    朝金就附表一(十)２部分亦有公訴人所指犯行。
  (2)被告林永青、林子芸、陳朝金就附表二(一)２（林孝光部分）
    共同為貪污治罪條例第5條第1項第2款利用職務上之機會詐
    取財物罪之犯行部分，依前宏傑集團之業績明細表，係以特
    定數字代碼（卡號）表示特定交易，而附表二(一)２所示受補
    助單位中信國小、淡水國小、大鵬國小、天生國小、民安國
    小、萬里國小，記載於業績明細表中，經本院向新北市政府
    函詢關於附表二(一)２中信國小（卡號85239）部分，回函所
    檢附之資料顯示此筆補助與附表二(一)１有罪部分與補助單位
    為中信國小（卡號85237）為同一筆資料，而業績明細表重
    複記載該筆補助款資料，有新北市政府100年4月26日北府主
    一字第1000408931號函檢附85年至90年地方建設配合款相關
    報支憑證影本或撥款紀錄情形表第一冊第144至148頁在卷。
    又據86年度地方建設經費報撥備查簿記載，關於附表二(一)２
    所示受補助單位中信國小（卡號86007號）、淡水國小、大
    鵬國小、天生國小之補助部分均已註銷，有86年度地方建設
    經費報撥備查簿（見證物）在卷。經本院向新北市政府函詢
    關於附表二(一)２民安國小部分，回函均顯示資料已銷毀，故
    已無資料，有新北市政府100年4月26日北府主一字第100040
    8931號函檢附85年至90年地方建設配合款相關報支憑證影本
    或撥款紀錄情形表第二冊第275至276頁在卷，又經本院向臺
    北縣萬里國民小學、新北市政府函詢關於附表二(一)２萬里國
    小部分，萬里國民小學、新北市政府回函均表示查無該校符
    合該筆之補助資料，有新北市萬里區萬里國民小學100年3月
    4日新北萬國總字第1000000942號函（見本院卷九第63頁）
    、新北市政府100年4月26日北府主一字第1000408931號函檢
    附85年至90年地方建設配合款相關報支憑證影本或撥款紀錄
    情形表第三冊第661至662頁在卷，自不得徒以宏傑公司之業
    績明細表等文件記載上開內容，即遽認被告林永青、林子芸
    、陳朝金就附表二(一)２部分亦有公訴人所指犯行。
  (3)被告林永青、林子芸、陳朝金就附表二(二)２（林重誠部分）
    共同為貪污治罪條例第5條第1項第2款利用職務上之機會詐
    取財物罪之犯行部分，依前宏傑集團之業績明細表，係以特
    定數字代碼（卡號）表示特定交易，而附表二(二)２所示受補
    助單位樹林棒球委員會、淡水跆拳道（卡號01004號），記
    載於業績明細表中，經本院向新北市樹林區體育會、新北市
    政府函詢關於附表二(二)２樹林棒球委員會部分，新北市樹林
    區體育會回覆以：因理事長更迭、會址遷移及帳冊遺失等因
    素已無法查明是否接受林重誠億元撥付支統籌分配款，而新
    北市政府回函亦表示已無相關資料，有樹林棒球委員會部分
    新北市樹林區體育會100年3月21日100樹體雄字第71042號函
    （見本院卷九第58頁）、新北市政府100年4月26日北府主一
    字第1000408931號函檢附85年至90年地方建設配合款相關報
    支憑證影本或撥款紀錄情形表第一冊第52至57頁在卷，經本
    院向新北市淡水區體育會、新北市政府函詢關於附表二(二)２
    淡水跆拳道（卡號01004號）部分，新北市淡水區體育會回
    覆以：並無接受林重誠議員撥付支統籌分配款，而新北市政
    府回函亦表示已無相關資料，有新北市淡水區體育會100年3
    月10日新北市淡體岑字第10000007號函（見本院卷九第57頁
    ）、新北市政府100年4月26日北府主一字第1000408931號函
    檢附85年至90年地方建設配合款相關報支憑證影本或撥款紀
    錄情形表第一冊第52至56頁在卷，自不得徒以宏傑公司之業
    績明細表等文件記載上開內容，即遽認被告林永青、林子芸
    、陳朝金就附表二(二)２部分亦有公訴人所指犯行。
  (4)被告林永青、林子芸、陳朝金就附表二(三)２（林海瑞部分）
    共同為貪污治罪條例第5條第1項第2款利用職務上之機會詐
    取財物罪之犯行部分，依前宏傑集團之業績明細表，係以特
    定數字代碼（卡號）表示特定交易，而附表二(三)２所示受補
    助單位南勢國小、屯山國小、淡水國小、民安國小、興仁國
    小建國國小，記載於業績明細表中，經本院向新北市林口區
    南勢國民小學、新北市政府函詢關於附表二(三)２南勢國小（
    卡號86120）部分，新北市林口區南勢國民小學回覆以：該
    校未接受此項補助，而新北市政府回函亦表示已無相關資料
    ，有新北市林口區南勢國民小學100年3月9日北南國總字第
    1000000951號函（見本院卷九第72頁）、新北市政府100年4
    月26日北府主一字第1000408931號函檢附85年至90年地方建
    設配合款相關報支憑證影本或撥款紀錄情形表第二冊第517
    至519頁在卷。經本院向新北市淡水區屯山國民小學函詢關
    於附表二(三)２屯山國小部分，該校回覆以查無資料，有新北
    市淡水區屯山國民小學100年3月9日新北囤國總字第1000001
    011號函查無相關資料（見本院卷九第59頁），經本院向新
    北市政府函詢關於附表二(三)２淡水國小（卡號86126）、建
    國國小（卡號86161）部分，回函均顯示無資料，有新北市
    政府100年4月26日北府主一字第1000408931號函檢附85年至
    90年地方建設配合款相關報支憑證影本或撥款紀錄情形表第
    三冊第585至589頁、第526至527頁在卷。關於附表二(三)民安
    國小（卡號86128）、南勢國小（卡號86129）、興仁國小部
    分，除業績明細表有記載外，並無其他證據證明林海瑞確有
    動支上開議員補助款額度。經本院向新北市鶯歌區建國國民
    小學函詢關於附表二(三)２建國國小（卡號86152）部分，該
    校回覆以當時該校並未予續辦，有新北市鶯歌區建國國民小
    學100年3月10日新北建國小總字第1000001012號函（見本院
    卷十第29至30頁）在卷，自不得徒以宏傑公司之業績明細表
    等文件記載上開內容，即遽認被告林永青、林子芸、陳朝金
    就附表二(三)２部分亦有公訴人所指犯行。
  (5)被告林永青、林子芸、陳朝金就附表二(四)２（蔡憲輝部分）
    共同為貪污治罪條例第5條第1項第2款利用職務上之機會詐
    取財物罪之犯行部分，依前宏傑集團之業績明細表，係以特
    定數字代碼（卡號）表示特定交易，而附表二(三)２所示受補
    助單位修德國小、厚德國小、三重國小、萬里國小、石門國
    小、育英國小、八里鄉戶政事務所，記載於業績明細表中，
    經本院向新北市三重區修德國民小學、審計部臺灣省臺北縣
    審計室、新北市政府函詢關於附表二(四)２修德國小部分，新
    北市三重區修德國民小學、審計部臺灣省臺北縣審計室、新
    北市政府均回覆該校之會計帳簿、報告憑證等相關資料已銷
    毀，有新北市三重區修德國民小學100年3月10日北修國小總
    字第1000001045號函（見本院卷九第70頁）、審計部臺灣省
    臺北縣審計室99年8月25日北縣審二字第0990002212號函（
    見本院卷九第71頁）、新北市政府100年4月26日北府主一字
    第1000408931號函檢附85年至90年地方建設配合款相關報支
    憑證影本或撥款紀錄情形表第三冊第549至551頁在卷。經本
    院向新北市政府函詢關於附表二(四)２厚德國小、育英國小部
    分，新北市政府所函覆者均應非該二筆資料，有新北市政府
    100年4月26日北府主一字第1000408931號函檢附85年至90年
    地方建設配合款相關報支憑證影本或撥款紀錄情形表第二冊
    第520、523、52 5頁、第414至415、446至449頁在卷。經本
    院向新北市萬里區萬里國民小學、新北市政府函詢關於附表
    二(四)２萬里國小部分，新北市萬里區萬里國民小學回覆以：
    查無相關資料，而新北市政府回函亦表示查無核銷資料，有
    新北市萬里區萬里國民小學100年3月4日新北萬國總字第100
    0000942號函（見本院卷九第63頁）、新北市政府100年4月2
    6日北府主一字第1000408931號函檢附85年至90年地方建設
    配合款相關報支憑證影本或撥款紀錄情形表第三冊第661至6
    62頁在卷。關於附表二(四)三重國小、石門國小、八里鄉戶政
    事務所部分，除業績明細表有記載外，並無其他證據證明蔡
    憲輝確有動支上開議員補助款額度，自不得徒以宏傑公司之
    業績明細表等文件記載上開內容，即遽認被告林永青、林子
    芸、陳朝金就附表二(四)２部分亦有公訴人所指犯行。
  (6)被告林永青、林子芸、陳朝金就附表二(五)共同為貪污治罪條
    例第5條第1項第2款利用職務上之機會詐取財物罪之犯行部
    分，然據被告林永青於調詢、偵訊中固曾供稱：蕭貫譽（筆
    錄誤繕為「蕭冠譽」）係宏傑集團仲介議員補助款之對象及
    曾收取一到三成不等回扣一節（見93年度他字第5259號偵查
    卷第一宗第81頁反面、第104頁；93年度偵字第11459號偵查
    卷第三宗第140頁），惟另供稱：其親自接洽之議員，除先
    前供述之王景源、張金榮、林重誠……等議員外，尚包括蕭
    貫譽、蔡憲輝……，但蕭貫譽僅單純補助，並未收取回扣款
    等情（93年度偵字第11459號偵查卷第三宗第140、176頁）
    ，足認證人林永青於調詢、偵訊中除證述蕭貫譽曾提供補助
    以外，並未證述公訴人所指收受不法利益之犯行，自無從以
    其證言為被告林子芸、陳朝金不利之認定。而證人林詩蓮於
    原審審理中結證稱：其自80年至89年間擔任宏傑公司會計人
    員，僅負責製作業績明細表、應收帳款明細表，林永青與林
    子芸曾領取金錢，但不確定是否交付議員（臺灣板橋地方法
    院95年度矚訴字第1號卷第九宗第105、106、112頁），參以
    證人林詩蓮於調詢、偵訊中供稱：係由林永青或林子芸將議
    員牋單拿回公司，如未將回扣款交付議員，議員不會同意給
    他們牋單；如果有記在業績明細表內，表示有拿到議員牋單
    ，其係依林永青或林子芸接洽結果而記載支付議員回扣之成
    數等情（93年度偵字第11459號偵查卷第三宗第136頁；同上
    偵查卷第四宗第59頁、第64頁反面、第66頁；同上偵查卷第
    十五宗第103頁），足認證人林詩蓮係依據林永青、林子芸
    提供之資料而為登載，至議員交付牋單之過程、目的及是否
    確有收受不法利益等情，均非其親身經驗之事實，則以證人
    林詩蓮上開證述內容，自亦無從遽認被告等確與蕭貫譽共為
    公訴人所指上開犯行。另公訴人認林永青係透過陳建州轉交
    蕭貫譽不法利益，惟證人陳建州於偵查中即堅詞否認涉及本
    件犯行（93年度偵字第11459號偵查卷第十一宗第217頁），
    而於原審審理中復具結否認曾受託交付蕭貫譽6萬元（原審
    卷第九宗第125頁），自亦無從遽為被告等不利之認定。至
    扣案之業績明細表（扣押物編號019，93年度偵字第18291號
    偵查卷第三宗第76、88頁）之內容，僅記載「蕭冠譽，(86)
    6.3，86236，興仁國小，20，20，60.66，20」等字樣，而
    該明細表係林詩蓮所製作一節，業據其於原審審理中證述明
    確（原審卷第九宗第106頁），公訴人雖認係證明被告蕭貫
    譽透過宏傑公司撥款補助興仁國小及收取回扣之事實（卡號
    ：86236），惟依上開證人林詩蓮結證內容，業績明細表係
    其依他人提供資料而記載，自不得僅以上開內容遽為被告等
    不利之認定。又依扣案之筆記本記錄（扣押物編號B008-1，
    第37頁；93年度偵字第18291號偵查卷第三宗第73、82頁）
    之內容，係記載「5/2，建周，18万（譽20、燦40）」等字
    樣，該筆記本係證人林永青所製作一節，業據其於調詢、偵
    訊中供述明確（93年度偵字第11459號偵查卷第七宗第42頁
    反面、第70頁），而被告林永青固供稱：該記載係指其透過
    陳建州向蕭貫譽購買20萬元配合款，再委託陳建州將回扣款
    交付，且因陳建州均曾提供議員補助款牋單，應有將回扣款
    交付議員等情（同上卷第44、74頁），則被告等是否涉有公
    訴人所指此部分犯行，固非無疑。惟被告林永青於調詢、偵
    訊中復證稱：蕭貫譽僅單純補助，並未收取回扣款等情（93
    年度偵字第11459號偵查卷第三宗第140、176頁），參以上
    開所示，證人陳建州於偵訊、審理中均堅詞否認涉及本件犯
    行，則上開筆記本記載同屬林永青依他人提供資料所製作，
    同亦不得以上開尚有疑義之記載遽為被告林永青等人不利之
    認定。
  (7)被告林永青、林子芸、陳朝金就附表二(七)２（李國芳部分）
    共同為貪污治罪條例第5條第1項第2款利用職務上之機會詐
    取財物罪之犯行部分，依前宏傑集團之業績明細表，係以特
    定數字代碼（卡號）表示特定交易，而附表二(七)２所示受補
    助單位金美國小，記載於業績明細表中經本院向新北市政府
    函詢關於附表二(七)２金美國小部分，經新北市政府回函表示
    查無此筆資料，有新北市政府100年4月26日北府主一字第10
    00408931號函檢附85年至90年地方建設配合款相關報支憑證
    影本或撥款紀錄情形表第二冊第496至497頁在卷，自不得徒
    以宏傑公司之業績明細表等文件記載上開內容，即遽認被告
    林永青、林子芸、陳朝金就附表二(七)２部分亦有公訴人所指
    犯行。
  3.被告林永青、林子芸、陳朝金就附表三(一)２、(三)２、(五)２、
    (六)２、(七)２、(八)、(九)２、(十)２所示補助款與桃園縣議會第13
    屆議員王唯任、呂邱葉、林山峰、林正峰、林光華、邱德順
    、曾榮鑑、鄧文昌、蕭豐湧等人共同為貪污治罪條例第5條
    第1項第2款利用職務上之機會詐取財物罪之犯行部分，經桃
    園地地署向桃園縣政府及附表三(一)２、(三)２、(五)２、(六)２、
    (七)２、(八)、(九)２、(十)２所示受補助單位調取公訴人所指被告
    林永青、林子芸、陳朝金以王唯任、呂邱葉、林山峰、林正
    峰、林光華、邱德順、曾榮鑑、鄧文昌、蕭豐湧等人簽立空
    白牋單申請附表三(一)２、(三)２、(五)２、(六)２、(七)２、(八)、(九)
    ２、(十)２所示補助之補助案原本資料，均查無相關資料，則
    關於附表三(一)２、(三)２、(五)２、(六)２、(七)２、(八)、(九)２、(十)
    ２部分，除業績明細表有記載外，並無其他證據證明王唯任
    、呂邱葉、林山峰、林正峰、林光華、邱德順、曾榮鑑、鄧
    文昌、蕭豐湧等人確有動支上開議員補助款額度，自不得徒
    以宏傑公司之業績明細表等文件記載上開內容，即遽認被告
    林永青、林子芸、陳朝金就附表三(一)２、(三)２、(五)２、(六)２
    、(七)２、(八)、(九)２、(十)２部分亦有公訴人所指犯行。綜據上
    述，依公訴人所提相關證據，尚乏積極、直接證據足資證明
    被告林永青、林子芸、陳朝金於就附表附表三(一)２、(三)２、
    (五)２、(六)２、(七)２、(八)、(九)２、(十)２確有公訴人所指之犯行
    ，公訴人所依據事證，尚未達於通常一般之人均不致有所懷
    疑之程度，而有合理懷疑之存在，致無從使本院形成有罪之
    確信。
  (四)綜據上述，依公訴人所提相關證據，尚乏積極、直接證據足
    資證明被告被告林永青、林子芸、陳朝金與被告何玉枝、王
    景源、胡憲章、朱永惠、張金榮確另有公訴人所指上開犯行
    ，公訴人所依據事證，尚未達於通常一般之人均不致有所懷
    疑之程度，而有合理懷疑之存在，致無從使本院形成有罪之
    確信，原應諭知此部分無罪之判決，惟公訴人認此部分，與
    上開經論罪科刑部分，有修正前刑法連續犯之裁判上一罪關
    係，爰不另為無罪之諭知。
五、無罪部分（上訴駁回部分）：
  (一)被告陳建州部分：
  1.公訴意旨略以：被告陳建州係前臺北縣議會約僱人員，竟分
    別與林永青、林子芸及臺北縣議會前議員林阿坤（已死亡）
    、王景源、陳文治、吳善九（已死亡）、張金榮、何玉枝、
    朱永惠、林雪琴（已死亡）、胡憲章、丁小川、石進隆、鍾
    小平、李學益、簡文劉共同基於意圖為自己不法之所有之概
    括犯意，於84年至90年間，將上開議員名下應撥用於各民間
    團體、里辦公處及縣立學校等單位之補助款額度，以簽立空
    白牋單（除簽名及補助金額外，餘各欄位空白）之方式，間
    接透過陳建州交付與宏傑公司林永青，共同以少報多，俾向
    臺北縣政府詐取全額補助，並透過陳建州分別於議員服務處
    、議員家中、議員研究室或板橋市之宏傑公司等地點，預先
    給付補助款額度3成至3成5不等之利益。陳建州除可獲得林
    永青所給付議員款項約一成之酬佣外（如給付議員18萬元賄
    賂，陳建州可獲得18,000元佣金），陳建州另曾提供不詳議
    員所交付之牋單，並從中獲得宏傑公司所給付約三成之利益
    ，因認被告陳建州共同涉犯貪污治罪條例第5條第1項第2款
    之利用職務上機會詐取財物罪云云。公訴人認被告陳建州涉
    有上開罪嫌，無非以共同被告林永青於調查員詢問（下稱「
    調詢」）及檢察官訊問（下稱「偵訊」）中之供述，及業績
    明細表、補助款使用於學校明細紀錄、筆記本、宏傑公司仲
    介議員補助款使用情形一覽表及臺北縣政府地方建設經費報
    撥備查簿、臺北縣議會地方建設經費及統籌分配登記簿、行
    政院頒訂之中央對臺灣省各縣（市）政府計畫及預算考核要
    點、臺北縣政府頒訂之臺北縣政府暨所屬各機關學校預算考
    核要點、臺北縣政府88年5月27日八八北府財一字第197863
    號函、臺北縣議會88年3月2日北十四會恩議乙字第5495號函
    等為論據。
  2.按犯罪事實應依證據認定之，無證據不得認定犯罪事實；不
    能證明被告犯罪者，應諭知無罪判決，刑事訴訟法第154條
    第2項、第301條第1項分別定有明文。而事實之認定，應憑
    證據，如未能發現確實之證據，或證據不足以證明，自不能
    以推測或擬制之方法，以為裁判基礎；再以犯罪事實所憑之
    證據，無論係直接證據或間接證據，其為訴訟上之證明，須
    於一般人均不致有所懷疑而得確信為真實之程度，始得據為
    有罪之認定，倘其證明尚未達此程度而尚有合理之懷疑存在
    時，本諸無罪推定原則，自應為被告無罪之諭知。又檢察官
    於訴訟上應負提出證據及說服之實質舉證責任，且認定被告
    有罪之證據，須達到使事實審法官有「確信」之心證時，方
    得為被告有罪之判斷。若依負追訴犯罪職責之檢察官所提出
    之證據，尚無法使事實審法官有此程度之心證時，自應為有
    利於被告之認定。（參見最高法院92年台上字第128號判例
    意旨）
  3.訊據被告陳建州否認涉有上開犯行，辯稱：其並未轉交空白
    牋單及收取任何不法利益等語。經查：
  (1)共同被告林永青於調詢、偵訊中固供稱：伊曾透過被告陳建
    州向鍾小平、林孝光、蕭貫譽、黃瑞燦、吳善九及林雪琴等
    議員購買配合款，並透過陳建州交付回扣款，陳建州曾將議
    員補助款牋單交給伊，應該是有將回扣款交給議員等情（93
    年度偵字第11459號偵查卷第七宗第43頁反面至第45頁），
    其中就有關被告陳建州是否確實將回扣款交付鍾小平、林孝
    光、蕭貫譽及黃瑞燦之問題，共同被告林永青均答稱：因陳
    建州都有將議員補助款牋單交給伊，其應有將回扣款交給議
    員（93年度偵字第11459號偵查卷第七宗第44頁）；惟於同
    日就詢及有關被告陳建州是否確實將回扣款交付吳善九、林
    雪琴之問題，共同被告林永青則答稱：陳建州有將議員補助
    款牋單交給伊，但其是否將回扣款交給議員，伊不清楚等語
    （93年度偵字第11459號偵查卷第七宗第45頁），則共同被
    告林永青對被告陳建州如何向鍾小平等人收取議員牋單，及
    陳建州是否確依其所囑，將回扣款之不法利益轉交鍾小平等
    人，所證述之情節並不相同，自不得徒以共同被告林永青於
    調查、偵查中之不相同之供述，遽認被告陳建州確有公訴人
    所指違法犯行。
  (2)共同被告林永青於調詢、偵訊中復供稱：「我接觸仲介的議
    員除了我在7月13日供述的王景源、游文煌、林阿坤、賴金
    波、金中玉、張金榮、林重誠、高敏慧、宋進財、蕭豐湧、
    林光華、何政雄、王惟任、呂秋葉、林正峰及曾榮鑑等議員
    外，另外還有張雲龍、蕭貫譽、廖秀雄、蔡憲輝、李國芳及
    簡文劉，但是蕭貫譽只是單純補助，沒有收取回扣款」等語
    （93年度偵字第11459號偵查卷第三宗第139頁反面、第140
    、175頁），就其親自接觸洽談販售議員補助款牋單事宜之
    對象，已與上開(一)所述有所出入，且對於蕭貫譽部分復肯定
    供稱並未收受回扣款，亦與其上述依被告陳建州轉交補助款
    牋單之情況，而稱議員應有收到回扣款之供述，顯屬不同。
    準此，共同被告林永青供述內容既有上開可議之處，本院自
    不得以其有瑕疵之供述，遽為被告陳建州不利之認定。
  (3)至公訴人據為憑證之筆記本、業績明細表、補助款使用於學
    校明細紀錄，至多僅得證明共同被告林永青曾向臺北縣議員
    爭取議員補助款額度，及利用該筆補助款項於宏傑集團客戶
    之情形，而宏傑公司仲介議員補助款使用情形一覽表則係調
    查員依蒐證內容自行製作之文件，均不得遽為不利被告陳建
    州之認定。
  (4)另臺北縣政府地方建設經費報撥備查簿、臺北縣議會地方建
    設經費及統籌分配登記簿、行政院頒訂之中央對臺灣省各縣
    （市）政府計畫及預算考核要點、臺北縣政府頒訂之臺北縣
    政府暨所屬各機關學校預算考核要點、臺北縣政府88年5月
    27日八八北府財一字第197863號函、臺北縣議會88年3月2日
    北十四會恩議乙字第5495號函等，或屬共同被告之前議員等
    撥付補助款之資料，或屬法規資料，或屬政府機關函文內容
    ，均無從作為認定被告陳建州犯行之憑據。
  (5)準此，本件依公訴人所提出上開證據，至多僅能證明共同被
    告林永青曾自被告陳建州處取得臺北縣議員牋單，並支出相
    當款項，至被告陳建州如何取得牋單及是否確將不法利益款
    項交付議員等情，並無從由上開證據確認，亦無從確認被告
    陳建州確有公訴人所指上開不法犯行之事實。
  4.綜據上述，依公訴人所提相關證據，尚乏積極、直接證據足
    資證明被告陳建州確有公訴人所指犯行，公訴人所依據事證
    ，尚未達於通常一般之人均不致有所懷疑之程度，而有合理
    懷疑之存在，致無從使形成有罪之確信。依上開說明，自應
    諭知被告陳建州無罪之判決，以昭審慎。
  (二)被告林志鴻部分：
  1.公訴意旨略以：被告林志鴻係宏傑集團負責人林永青之子，
    擔任宏傑公司業務員，因宏傑集團林永青、林子芸分別接洽
    臺北縣議員，處理有關臺北縣政府議員統籌分配款及地方建
    設配合經費（即議員補助款）之取得及提供回扣等行賄事宜
    ，由共同被告王景源等將議員補助款以額度三成不等之代價
    ，販售予宏傑集團林永青等用於牟利。1.被告林志鴻乃依其
    父即共同被告林永青之指示，向亟需經費之受補助單位如臺
    北縣體育會棒球委員會、臺北縣永和市體育會棒球委員會及
    各受補助之學校等招攬，表示可為該單位爭取議員補助款，
    惟各該補助案辦理採購設備或工程修建之內容及數量須經該
    集團同意，由該集團承包，並由林志鴻等人代為製作計畫書
    （圖）、經費概算表、預算書、比價紀錄（含取得3家公司
    報價之估價單）、公文等送審資料，其後亦由該集團代為辦
    理請款，且規劃之採購或工程修建實際成本僅補助經費額度
    之2至3成，或經費核撥後受補助單位僅能使用其中3成，其
    餘7成不等之經費須退還共同被告林永青，經受補助單位負
    責人同意前述配合方式，共謀以浮報價額、虛列支出項目，
    由共同被告林永青提供不實之估價單及發票等詐術方式，因
    此詐取各案補助款額度約4成之不法利益。2.共同被告林永
    青另以預付地方建設配合經費額度之3成，於89、90年間自
    林阿坤等議員處取得議員地方建設經費之額度，並取得地方
    建設配合經費之空白議員牋單。林永青即由其分別與民間團
    體臺北縣永和市棒球委員會許伯承、臺北縣外勤記者協會負
    責人張首都、臺北縣大自然休閒戶外推廣協會負責人方寶珠
    （以上3人所涉與議員共犯利用職務上機會詐取財物罪嫌，
    已另案審結）聯繫，表示可為該單位爭取議員之活動補助款
    ，惟經費核撥後受補助單位僅能使用其中2至3成，餘7至8成
    經費須退還林永青，並由林永青責由林志鴻代受補助單位製
    作公文、活動計畫書、經費概算表、預算書等送審資料以及
    辦理事後之請款作業。經受補助單位同意配合後，林永青於
    前述向議員購得之空白牋單填載受補助單位及活動名稱，再
    以議員或議員助理名義送交臺北縣政府主計室。牋單內容經
    主計室核定後，林永青為回收預付議員之成本並牟取私人不
    法利益，明知渠代受補助單位規劃各項活動之實際成本僅需
    補助額度之2至3成，竟於前述送審及請款資料中以施用虛列
    支出項目、浮報價額並提供不實之估價單及發票等詐術之方
    式，使負責書面審核之各主管機關人員陷於錯誤，認補助款
    項已全數支用於活動中而核定全部不實款項予以撥款，林永
    青於辦理地方建設經費補助案中，因此獲取各案補助款額度
    約7成之不法利益。因認被告林志鴻共同涉犯貪污治罪條例
    第5條第1項第2款罪嫌利用職務上機會詐取財物罪嫌。公訴
    人認被告林志鴻涉有上開罪嫌，係以共同被告林永青、林子
    芸、陳朝金及證人林詩蓮、王美雲、楊振鑫、許伯丞、房錦
    龍於調查員詢問及檢察官訊問中之供述，及業績明細表、筆
    記本、臺北縣議員用牋、宏傑關係企業客戶成交紀錄卡、文
    件資料、訂購單、宏傑公司關係企業會議紀錄、會計憑證、
    補助款使用於學校明細紀錄、宏傑公司仲介議員補助款一覽
    表及臺北縣政府85、86年度地方建設經費報撥備查簿、行政
    院頒訂之中央對臺灣省各縣（市）政府計畫及預算考核要點
    、臺北縣政府頒訂之臺北縣政府暨所屬各機關學校預算考核
    要點、臺北縣政府88年5月27日八八北府財一字第197863號
    函、臺北縣議會88年3月2日北十四會恩議乙字第5495號函等
    為論據。
  2.按犯罪事實應依證據認定之，無證據不得認定犯罪事實；不
    能證明被告犯罪者，應諭知無罪判決，刑事訴訟法第154條
    第2項、第301條第1項分別定有明文。又事實之認定，應憑
    證據，如未能發現確實之證據，或證據不足以證明，自不能
    以推測或擬制之方法，以為裁判基礎；再以犯罪事實所憑之
    證據，無論係直接證據或間接證據，其為訴訟上之證明，須
    於一般人均不致有所懷疑而得確信為真實之程度，始得據為
    有罪之認定，倘其證明尚未達此程度而尚有合理之懷疑存在
    時，本諸無罪推定原則，自應為被告無罪之諭知。又檢察官
    於訴訟上應負提出證據及說服之實質舉證責任，且認定被告
    有罪之證據，須達到使事實審法官有「確信」之心證時，方
    得為被告有罪之判斷。若依負追訴犯罪職責之檢察官所提出
    之證據，尚無法使事實審法官有此程度之心證時，自應為有
    利於被告之認定（參見最高法院92年台上字第128號判例意
    旨）
  3.訊據被告林志鴻否認涉有上開犯行，辯稱：其並未有何不法
    犯行等語。經查：
  (1)共同被告林永青於調詢、偵訊中固供稱：宏傑集團曾從事仲
    介議員補助款之業務並交付議員1到3成不等回扣一節（93年
    度他字第5259號偵查卷第一宗第81頁反面、第101頁；93年
    度偵字第11459號偵查卷第三宗第140、175頁），惟均未供
    稱被告林志鴻有何違法犯行，況被告林志鴻係林永青之子，
    衡情原難期待共同被告林永青供述不利林志鴻之內容，自無
    從以共同被告林永青之供述為認定被告林志鴻犯行之基礎。
  (2)共同被告林子芸於原審審理及偵查中，均未供述其於宏傑公
    司任職期間曾涉及公訴人所指不法犯行（原審卷第二十一宗
    第148至149頁；93年度偵字第11459號偵查卷第四宗第123頁
    ），亦未指證被告林志鴻有何不法犯行，原亦無從以其供述
    據為認定被告犯行之基礎。至證人王美雲亦僅供稱被告林志
    鴻係在宏傑公司從事業務工作（93年度他字第5259號偵查卷
    第一宗第112頁），亦未供稱其有何違法犯行，況林志鴻係
    王美雲之子，衡情亦難期待王美雲供述不利其子之內容，自
    無從以王美雲之供述為認定被告林志鴻犯行之基礎。
  (3)證人林詩蓮於調詢及偵訊中，固供稱林志鴻因係林永青家人
    ，亦係員工，故知悉宏傑公司實際運作及和接觸議員之情形
    ，並供稱有臺北縣議員出售議員補助款額度之不法情事（93
    年度偵字第11459號偵查卷第三宗第34、99頁），係林志鴻
    負責與許伯丞接洽，當時許伯丞與林志鴻之拆帳方式係2.8
    成與7.2之比例，許伯丞報銷之單據係由林志鴻提供等情（
    93年度偵字第11459號偵查卷第三宗第70、71頁），惟證人
    許伯丞於調詢及偵訊中，證稱係聶詩易及另位身分不明人士
    與其接觸，其曾向聶詩易反應價格過高問題，聶詩易要其與
    林詩蓮聯繫，而林詩蓮則承諾為其爭取經費、提報預算書計
    畫書、概算表，以及事後核銷公文流程並提供單據及發票，
    有關經費報銷都是林詩蓮、聶詩易在處理等情（93年度偵字
    第11459號偵查卷第二十二宗第18頁、第21頁反面至第22頁
    ），並未指證被告林志鴻曾參與上開不法犯行。參以林詩蓮
    於調詢中另供稱：林子芸以傳票上金額買回之牋單，都由陳
    朝金負責擬計畫（93年度偵字第11459號偵查卷第三宗第100
    頁），亦未指述被告林志鴻涉有不法，自不得徒憑林詩蓮上
    開供述即為被告林志鴻不利之認定。
  (4)共同被告陳朝金於調詢及偵訊中，固供稱係被告林志鴻負責
    製作三多國小購置教學設備預算書圖，且有報價較採購價為
    高之情形（93年度偵字第11459號偵查卷第十三宗第19、33
    頁），惟查：上開三多國小設備經費補助案，係以高敏慧議
    員88年10月13日牋單而核撥88年下半年及89年度統籌款補助
    費辦理，有臺北縣政府88年10月21日88北府財一字第400020
    號函影本在卷可參（93年度偵字第11459號偵查卷第十三宗
    第23頁反面），尚與本件公訴人所指被告林志鴻所涉與被告
    朱永惠、王景源、何玉枝、吳善九、李學益、林雪琴、胡憲
    章、陳文治、鍾小平、簡文劉、張金榮、石進隆、林阿坤、
    丁小川等涉嫌販售議員補助款額度一節無涉，自不得以上開
    與本件事實無關聯性之供述資為被告林志鴻不利之認定。
  (5)證人楊振鑫、房錦龍於調詢及偵訊中，係供稱其與共同被告
    陳朝金接洽（93年度偵字第11459號偵查卷第十三宗第44、5
    0頁、第56頁反面、第57、65頁），並未供稱有何不利於被
    告林志鴻之內容，自無從以其供述為認定被告林志鴻犯行之
    基礎。
  (6)至業績明細表、筆記本、臺北縣議員用牋、宏傑關係企業客
    戶成交紀錄卡、文件資料、訂購單、宏傑公司關係企業會議
    紀錄、會計憑證、補助款使用於學校明細紀錄、宏傑公司仲
    介議員補助款一覽表及臺北縣政府85、86年度地方建設經費
    報撥備查簿、行政院頒訂之中央對臺灣省各縣（市）政府計
    畫及預算考核要點、臺北縣政府頒訂之臺北縣政府暨所屬各
    機關學校預算考核要點、臺北縣政府88年5月27日八八北府
    財一字第197863號函、臺北縣議會88年3月2日北十四會恩議
    乙字第5495號函，係證人林詩蓮、共同被告林永青登載之文
    件，或係臺北縣議員所簽發請求動用議員補助款額度之文件
    ，或係宏傑集團交易往來、內部帳冊資料，或係調查員依蒐
    證內容自行製作之文件，或共同被告王景源等撥付補助款之
    資料，或法規資料，或政府機關函文內容，均無相關內容可
    指出並做為認定被告林志鴻犯行之憑據。
  4.綜據上述，依公訴人所提相關證據，尚乏積極、直接證據足
    資證明被告林志鴻確有公訴人所指上開犯行，公訴人所依據
    事證，尚未達於通常一般之人均不致有所懷疑之程度，而有
    合理懷疑之存在，致無從使本院形成有罪之確信，依上開說
    明，自應諭知被告林志鴻無罪之判決。
六、公訴不受理部分：
  (一)按被告死亡者，應諭知不受理之判決，並得不經言詞辯論為
    之，刑事訴訟法第303條第5款、第307條分別定有明文。
  (二)公訴意旨以被告林雪琴有如起訴事實欄所示犯行，涉犯貪污
    治罪條例第5條第1項第2款之利用職務上之機會詐取財物罪
    部分，經原審認此部分犯罪不能證明而諭知其無罪之判決。
    檢察官不服，提起上訴。嗣被告林雪琴於98年5月12日死亡
    ，有本院被告前案紀錄表（首行註記）及死亡證明書在卷可
    稽（見本院卷三第266、265頁））。揆之上開規定，自應為
    公訴不受理之判決。原審未及審酌被告死亡之事實，而為被
    告林雪琴被訴貪污治罪條例第5條第1項第2款之利用職務上
    之機會詐取財物罪為無罪之諭知，自有未洽。原判決關於被
    告林雪琴此部分判決，既有上開可議之處，即屬無可維持，
    應由本院將原判決此部分撤銷改判。爰依上開規定，並不經
    言詞辯論，逕諭知被告林雪琴被訴利用職務上之機會詐取財
    物罪，公訴不受理之判決。
七、原判決上訴駁回及撤銷之理由：
  (一)上訴駁回：原審認檢察官所提出之證據，不足認定被告陳建
    州、林志鴻有犯如理由無罪部分所示共同涉犯貪污治罪條例
    第5條第1項第2款之利用職務上機會詐取財物罪等為有罪之
    積極證明，或其闡明之證明方法，無從說服法官以形成上開
    被告2人此部分有罪之心證，基於無罪推定之原則，自應為
    被告陳建州、林志鴻上開部分為無罪判決之諭知。檢察官上
    訴意旨猶指被告陳建州、林志鴻涉上開貪污治罪條例第5條
    第1項第2款之利用職務上機會詐取財物罪，惟綜觀卷附現存
    資料，公訴人所提出之證據尚未達到通常一般人均不致有所
    懷疑而為真實之程度，無從使法院確認被告陳建州、林志鴻
    確有公訴人所指上開之犯行，是公訴人提起上訴，未有其他
    積極證據供本院調查審酌，仍執前詞指摘原判決此部分為不
    當，應認其此部分之上訴為無理由，予以駁回。
  (二)就原審撤銷部分：被告林永青、林子芸、陳朝金、丁小川、
    張金榮犯罪後，貪污治罪條例分別於81年7月17日、85年10
    月23日、90年11月7日、92年2月6日、95年5月30日、98年4
    月22日、100年6月29日修正公布施行；刑法亦於94年2月2日
    修正公布，95年7月1日起施行，原審於新舊法比較時，僅就
    貪污治罪條例於85年10月23日修正公布前後為比較，未及其
    餘貪污治罪條例修正及刑法修正後法律綜合比較，即有未洽
    ；依81年7月17日修正公布之貪污治罪條例第8條規定，被告
    林永青、陳朝金、丁小川、張金榮於偵查中自白，可減輕其
    刑，原審未適用減刑之規定，即有未洽。關於被告王景源確
    有與被告林永青、林子芸、陳朝金以卡號88305、88320號以
    受補助單位中山國小、溪洲國小申請88年度地方建設經費，
    而臺北縣政府亦因此陷於錯誤撥款各297,500元、398,000元
    ，有新北市政府100年4月26日北府主一字第1000408931號函
    檢附85年至90年地方建設配合款相關報支憑證影本或撥款紀
    錄情形表在卷可稽（見新北市政府100年4月26日北府主一字
    第1000408931號函檢附85年至90年地方建設配合款相關報支
    憑證影本或撥款紀錄情形表第一冊第129至132頁、新北市政
    府100年4月26日北府主一字第1000408931號函檢附85年至90
    年地方建設配合款相關報支憑證影本或撥款紀錄情形表第一
    冊第129至132頁），原審就此部分為不另為無罪之諭知，已
    有未洽；而關於卡號88149申請88年度統籌分配款部分，依
    88年度臺北縣政府核定各項補助鄉鎮識別登記簿所示，該部
    分於88年6月15日財一字225088號已註銷，88年9月3日已撥
    款繳回，有88年度臺北縣政府核定各項補助鄉鎮識別登記簿
    可佐（見93年度偵字第11459號偵查卷第十一宗第23頁），
    原審就此部分為有罪之認定，亦有可議。就被告張金榮與被
    告林永青、林子芸、陳朝金共同利用職務上機會詐取財物罪
    部分，就卡號86038，受補助單位為福營國中部分，經本院
    向函查結果該校並無接受該項臺北縣政府之地方建設配合款
    之資料，而新北市政府100年4月26日北府主一字第10004089
    31號函覆以該項臺北縣政府之地方建設配合款之資料已銷毀
    ，有臺北縣立福營國民中學98年11月18日北福營中字第0980
    004926號函（見本院卷四第84頁）、新北市政府100年4月26
    日北府主一字第1000408931號函檢附85年至90年地方建設配
    合款相關報支憑證影本或撥款紀錄情形表第三冊第680至681
    頁在卷可佐；就卡號86047，受補助單位為民安國小部分，
    經本院向函查結果該校並無接受該項臺北縣政府之地方建設
    配合款，而新北市政府100年4月26日北府主一字第10004089
    31號函覆以該項臺北縣政府之地方建設配合款之資料已銷毀
    ，有臺北縣新莊市民安國民小學98年11月18日北安國總字第
    0980005174號函（見本院卷四第39頁）、新北市政府100年4
    月26日北府主一字第1000408931號函檢附85年至90年地方建
    設配合款相關報支憑證影本或撥款紀錄情形表第二冊第275
    至276頁在卷；就卡號86205，受補助單位為萬里國小部分，
    經本院向函查結果新北市政府100年4月26日北府主一字第10
    00408931號函覆查無相符資料，有新北市政府100年4月26日
    北府主一字第1000408931號函檢附85年至90年地方建設配合
    款相關報支憑證影本或撥款紀錄情形表第三冊第661至662頁
    ，則上開部分及不能為不利被告之認定，原審就上開部分為
    有罪之認定，亦有疏誤，就被告張金榮與被告林永青、林子
    芸、陳朝金共同利用職務上機會詐取財物罪部分，由被告林
    永青扣案編號B019、林詩蓮扣押物編號008補助款使用於學
    校明細紀錄、編號019業績明細表尚有卡號88124、88157、8
    9085、89082、01001、01039、01042、01043、01044、0104
    9、01052、01050、01065、01066、01067部分應為有罪之認
    定（詳見附表一(十四)１）；而卡號88175、01002、01006、010
    07、01009、01012、01013、01014、01017、01032、01033
    、01034、01035、01036、01037、01040、01041、01048、0
    1051、01053、01054、01059、01060、01061、01064、0106
    8、01072應為不另為無罪之諭知（詳見附表一(十四)２），原審
    未予審究，應有疏漏。又原審對卷存各項證據資料未詳予勾
    稽，對被告林永青、林子芸、陳朝金與被告簡文劉、鍾小平
    、李學益、何玉枝、陳文治、朱永惠、胡憲章、林雪琴共犯
    貪污治罪條例第5條第1項第2款之利用職務上之機會詐取財
    物罪部分為無罪之諭知，亦有未合。另被告林永青、林子芸
    、陳朝金與共犯林阿坤、吳善九共犯貪污治罪條例第5條第1
    項第2款之利用職務上之機會詐取財物罪之犯罪事實，業據
    板橋地檢署檢察官於93年度偵字第11459、16741、16883、
    17869、17734號起訴書中詳加敘明，並於證據及所犯法條欄
    內，逐一臚列證明被告林永青、林子芸、陳朝金此部分犯行
    之各項證據，原審就此部分未併予判決，自有已受請求事項
    未予判決之違法，又檢察官於94年12月30日以93年度偵字第
    18291號、94年度偵字第4877號追加起訴書係以被告林永青
    、林子芸、陳朝金與另案被告林孝光、林重誠、林海瑞、黃
    瑞燦、蔡憲輝、蕭貫譽、李國芳等7人共犯貪污治罪條例第5
    條第1項第2款之利用職務上之機會詐取財物罪，惟原判決就
    追加起訴書所列此部分，未置一詞，亦已受請求事項未予判
    決之違法，又本案上訴至本院後，桃園地檢署移送併辦部分
    （案號：桃園地檢署97年度偵續字第126號、99年度偵字第
    14354號），與公訴人起訴之犯罪事實有連續犯裁判上一罪
    關係，為起訴效力所及，原審未及審酌，亦有未當。又本件
    被告林雪琴於原審判決後，業於98年5月12日死亡，此有本
    院被告前案記錄表1紙及死亡證明書附卷可稽（見本院卷三
    第265、266頁），原審未及審酌及此，為實體判決，尚有未
    洽；原審對卷存各項證據資料未詳予勾稽，遽為被告陳文治
    、鍾小平、簡文劉、胡憲章、李學益、朱永惠、何玉枝無罪
    之諭知，尚有未當。被告林永青、林子芸、陳朝金、張金榮
    、王景源、丁小川等人上訴意旨所稱均無非係就原審已詳加
    調查及審認之事項，徒憑己見再行爭執，所辯並雖不足採，
    惟原判決既有上開可議之處，自屬無可維持；而檢察官上訴
    意旨，以上開事由指摘原判決此部分不當，求予撤銷改判，
    為有理由，應由本院將原判決撤銷。
  (三)爰審酌被告林永青、林子芸、陳朝金趁張金榮、王景源、簡
    文劉、鍾小平、李學益、何玉枝、陳文治、丁小川、胡憲章
    、朱永惠、共犯石進隆、吳善九、林阿坤、林雪琴、林孝光
    、林重誠、林海瑞、蔡憲輝、黃瑞燦、李國芳、王唯任、何
    政雄呂邱葉、林山峰、林正峰、林光華、邱德順、鄧文昌、
    蕭豐湧等人擔任臺北縣議員及桃園現議員之機會，為謀商人
    不法利益（無他人競爭，穩賺不賠），利用張金榮等人民意
    代表身分及制度缺失，任意詐取國家財產，巧奪植基民間賦
    稅之公款。被告張金榮、王景源、簡文劉、鍾小平、李學益
    、何玉枝、陳文治、丁小川、胡憲章、朱永惠擔任臺北縣議
    員，原應不負選民託付，實際探求地方、學校需求，發揮議
    員補助款制度之功能，善盡為民喉舌民意代表職責，竟為牟
    不法私利，罔顧選民付託，擅與不法業者勾結，利用其民意
    代表身分及制度之缺失，夥同業者詐取國家財產，巧奪人民
    賦稅公款，嚴重有玷官箴，情節非輕，復審酌：
  1.被告林永青係宏傑集團負責人，本件所共同詐得之金額高達
    198,490,495元，情節極為重大，及被告林永青於偵查中自
    白犯行，因而查獲林子芸、張金榮、王景源、丁小川、石進
    隆、李學益、朱永惠、胡憲章、鍾小平、何玉枝、簡文劉、
    陳文治、石進隆、吳善九、林阿坤、林雪琴、林孝光、黃瑞
    燦、林重誠、林海瑞、李國芳、蔡憲輝、林正峰、蕭豐湧、
    呂邱葉、王唯任、林山峰、邱德順、林光華、鄧文昌、何政
    雄等共犯，依貪污治罪條例第8條第2項後段之規定減輕其刑
    ，並審酌其素行、犯後於原審及本院均否認犯罪，態度不佳
    等一切情狀，量處如主文所示之刑，併依貪污治罪條例第17
    條、刑法第37條第2項之規定，宣告褫奪公權5年，以維法紀
    。
  2.被告林子芸原係宏傑集團之業務經理，本件所共同詐得金額
    高達198,490,495元，情節亦極為重大，而被告林子芸於偵
    查、審理中均否認所犯，難認有何悔意，及審酌被告林子芸
    素行尚可，原受僱於宏傑集團致罹犯行等一切情狀，量處如
    主文所示之刑，併依貪污治罪條例第17條、刑法第37條第2
    項之規定，宣告褫奪公權5年，以維法紀。
  3.被告陳朝金原受僱宏傑集團，本件係依被告林永青、林子芸
    指示所為，情節雖重大，惟其曾於偵查中自白犯行，依81年
    7月17日修正之貪污治罪條例之特別規定，減輕其刑，並審
    酌其素行、犯後否認犯行之態度等一切情狀，量處如主文所
    示之刑，併依貪污治罪條例第17條、刑法第37條第2項之規
    定，宣告褫奪公權3年，以維法紀。
  4.被告張金榮於偵查中雖一度坦承犯行，惟於審理中即否認所
    犯，難認有何悔意，且所詐得金額高達26,850,433元（詳如
    附表四(十一)所示），情節極為重大，其於偵查中自白犯行，依
    81年7月17日修正之貪污治罪條例之特別規定，減輕其刑，
    及審酌被告之素行（另有貪污治罪條例案件審理中），因存
    有僥倖之心致罹犯行等一切情狀，量處如主文所示之刑，以
    維法紀，併依貪污治罪條例第17條、刑法第37條第2項之規
    定，宣告褫奪公權5年。
  5.被告王景源、簡文劉、鍾小平、李學益、何玉枝、陳文治、
    胡憲章、朱永惠於偵審中均否認犯行，被告王景源犯利用職
    務上之機會詐取財物罪，所得財物5,980,510元（詳如附表
    四(七)所示）、被告簡文劉犯利用職務上之機會詐取財物罪，
    所得財物894,500元（詳如附表四(二)所示）、被告鍾小平犯
    利用職務上之機會詐取財物罪，所得財物991,518元（詳如
    附表四(三)所示）、被告李學益犯利用職務上之機會詐取財物
    罪，所得財物1,987,280元（詳如附表四(四)所示）、被告何
    玉枝犯利用職務上之機會詐取財物罪，所得財物5,034,550
    元（詳如附表四(五)所示）、被告陳文治犯利用職務上之機會
    詐取財物罪，所得財物981,800元（詳如附表四(六)所示）、
    被告胡憲章犯利用職務上之機會詐取財物罪，所得財物16,7
    94,848元（詳如附表四(九)所示）、被告朱永惠犯利用職務上
    之機會詐取財物罪，所得財物19,967,535元（詳如附表四(十)
    所示），及審酌被告王景源、簡文劉、李學益、鍾小平、何
    玉枝、陳文治、胡憲章、素行尚佳，朱永惠素行不佳（現因
    貪污治罪條例案件執行中），因一時失慮致罹犯行等一切情
    狀，分別量處如主文所示之刑，併依貪污治罪條例第17條、
    刑法第37條第2項之規定，就被告王景源、簡文劉、李學益
    、鍾小平、何玉枝、陳文治、胡憲章、朱永惠均予以宣告褫
    奪公權5年。
  6.被告丁小川於偵查及原審中均坦承犯行，並已繳回部分不法
    所得，犯後態度良好，且其於偵查中自白犯行，爰依81年7
    月17日修正之貪污治罪條例之特別規定，減輕其刑並審酌其
    因受他人引誘而觸法，及犯罪之動機、目的、手段、所生損
    害暨被告素行良好、智識程度等一切情狀，量處如主文所示
    之刑，以資懲儆，併依貪污治罪條例第17條、刑法第37條第
    2項之規定，宣告褫奪公權3年。又被告丁小川未曾有前科紀
    錄，有本院被告前案紀錄表在卷可憑，本院考量被告係一時
    失慮，誤蹈法網，經此偵審教訓後，當知所警惕而無再犯之
    虞，因認對其所宣告之刑以暫不執行為適當，爰依刑法第74
    條第1項第1款之規定，併諭知緩刑4年，以勵自新。
八、沒收：
  (一)按犯貪污治罪條例第4條至第6條之罪者，其所得財物，應予
    追繳，並依其情節分別沒收或發還被害人；又前項財物之全
    部或一部無法追繳時，應追徵其價額，或以其財產抵償之，
    貪污治罪條例第10條第1項、第2項分別定有明文。依上開規
    定觀之，必限於所得者為金錢以外之其他財物而無法追繳時
    ，始應追徵其價額，使其繳納與原財物相當之價額；如所得
    財物為金錢而無法追繳時，則應以其財產抵償之，不發生追
    徵價額之問題（最高法院86年度台上字第3385號判決意旨參
    照)。又共同正犯之犯罪所得，因係合併計算，且於全部或
    一部無法追繳時，應追徵其價額，或以其財產抵償之，為避
    免執行時發生重複追繳情形，故各共同正犯之間係採連帶追
    繳主義，應於裁判時諭知連帶追繳，不得就全體共同正犯之
    總所得，對各該共同正犯分別重複諭知追繳（最高法院95年
    度台上字第6588號判決意旨參照）。又被告等以牋單向臺北
    縣政府及桃園縣政府詐取國家財產，雖有議員牋單之建議金
    額與縣政府實際撥款金額之不同，惟其等所詐取之財物，應
    以實際撥款金額認定之，附此敘明。
  (二)被告林永青、林子芸、陳朝金及共犯張金榮、丁小川、王景
    源、李學益、朱永惠、胡憲章、鍾小平、何玉枝、簡文劉、
    陳文治、共犯石進隆、吳善九、林阿坤、林雪琴、林孝光、
    黃瑞燦、林重誠、林海瑞、李國芳、蔡憲輝、林正峰、蕭豐
    湧、呂邱葉、王唯任、林山峰、邱德順、林光華、鄧文昌、
    何政雄等，共犯利用議員職務上之機會詐取財物罪，所得財
    物198,490,495元，應依貪污治罪條例第10條第1項、第2項
    規定，被告林永青、林子芸、陳朝金與共犯張金榮、王景源
    、李學益、朱永惠、胡憲章、鍾小平、何玉枝、簡文劉、陳
    文治、林孝光、黃瑞燦、林重誠、林海瑞、李國芳、蔡憲輝
    、林正峰、蕭豐湧、呂邱葉、王唯任、林山峰、邱德順、林
    光華、鄧文昌等均應就各該犯罪共犯間諭知連帶追繳，金額
    各如附表四(一)撥款金額欄，被告林永青、林子芸、陳朝金與
    共犯張金榮、王景源、李學益、朱永惠、胡憲章、鍾小平、
    何玉枝、簡文劉、陳文治、林孝光、黃瑞燦、林重誠、林海
    瑞、李國芳、蔡憲輝共犯部分並發還被害人臺北縣政府（現
    已改為新北市），被告林永青、林子芸、陳朝金與共犯林正
    峰、蕭豐湧、呂邱葉、王唯任、林山峰、邱德順、林光華、
    鄧文昌等共犯部分並發還被害人桃園縣政府，如全部或一部
    無法追繳時，應與渠等連帶以其財產抵償之（詳如附表五編
    號1至3）。被告林永青、林子芸、陳朝金與被告丁小川共犯
    所得財物120萬元，其中36萬元業據丁小川於原審審理中自
    動繳交其全部所得財物36萬元，有原審97年4月28日97年他
    字第0000000075號自行收納款項統一收據乙紙在卷可按（見
    原審卷第二十一宗第72頁），此部分應發還被害人臺北縣政
    府；又其中84萬元部分，應與丁小川連帶追繳，並發還被害
    人臺北縣政府，如全部或一部無法追繳時，應與丁小川連帶
    以其財產抵償之。被告林永青、林子芸、陳朝金與石進隆共
    犯詐取財物39萬8,000元部分，其中12萬元業據石進隆於原
    審審理中自動繳交其全部所得財物12萬元，有原審97年5月5
    日97年他字第0000000077號自行收納款項統一收據乙紙在卷
    可按（見原審卷第二十二宗第195頁），此部分應發還被害
    人臺北縣政府；又其中27萬8,000元部分，應與石進隆連帶
    追繳，並發還被害人臺北縣政府，如全部或一部無法追繳時
    ，應與石進隆連帶以其財產抵償之。又被告林永青、林子芸
    就共犯林雪琴、林阿坤、吳善九、李國芳、何政雄部分，因
    共同正犯林雪琴、林阿坤、吳善九、李國芳、何政雄已死亡
    而無連帶沒收問題，故此部分依法被告林永青、林子芸及陳
    朝金連帶追繳，並發還被害人臺北縣政府（現已改為新北市
    ）及桃園縣政府，如全部或一部無法追繳時，林永青、林子
    芸及陳朝金連帶以其財產抵償之。
  (三)被告張金榮、丁小川、王景源、李學益、朱永惠、胡憲章、
    鍾小平、何玉枝、簡文劉、陳文治，共犯利用職務上之機會
    詐取財物罪，應依貪污治罪條例第10條第1項、第2項規定，
    分別為下列處置：
  1.被告簡文劉犯利用職務上之機會詐取財物罪，所得財物894,
    500元（詳如附表四(二)撥款金額欄所示），應依法與林永青
    、林子芸及陳朝金連帶追繳，並發還被害人臺北縣政府（現
    已改為新北市），如全部或一部無法追繳時，應與林永青、
    林子芸及陳朝金連帶以其財產抵償之（詳如附表五編號4）
    。
  2.被告鍾小平犯利用職務上之機會詐取財物罪，所得財物991,
    518元（詳如附表四(三)撥款金額欄所示），應依法與林永青
    、林子芸及陳朝金連帶追繳，並發還被害人臺北縣政府（現
    已改為新北市），如全部或一部無法追繳時，應與林永青、
    林子芸及陳朝金連帶以其財產抵償之（詳如附表五編號5）
    。
  3.被告李學益犯利用職務上之機會詐取財物罪，所得財物1,98
    7,280元（詳如附表四(四)撥款金額欄所示），應依法與林永
    青、林子芸及陳朝金連帶追繳，並發還被害人臺北縣政府（
    現已改為新北市），如全部或一部無法追繳時，應與林永青
    、林子芸及陳朝金連帶以其財產抵償之（詳如附表五編號6
    ）。
  4.被告何玉枝犯利用職務上之機會詐取財物罪，所得財物5,03
    4,550元（詳如附表四(五)撥款金額欄所示），應依法與林永
    青、林子芸及陳朝金連帶追繳，並發還被害人臺北縣政府（
    現已改為新北市），如全部或一部無法追繳時，應與林永青
    、林子芸及陳朝金連帶以其財產抵償之（詳如附表五編號7
    ）。
  5.被告陳文治犯利用職務上之機會詐取財物罪，所得財物981,
    800元（詳如附表四(六)撥款金額欄所示），應依法與林永青
    、林子芸及陳朝金連帶追繳，並發還被害人臺北縣政府（現
    已改為新北市），如全部或一部無法追繳時，應與林永青、
    林子芸及陳朝金連帶以其財產抵償之（詳如附表五編號8）
    。
  6.被告王景源犯利用職務上之機會詐取財物罪，所得財物5,98
    0,510元（詳如附表四(七)撥款金額欄所示），應依法與林永
    青、林子芸及陳朝金連帶追繳，並發還被害人臺北縣政府（
    現已改為新北市），如全部或一部無法追繳時，應與林永青
    、林子芸及陳朝金連帶以其財產抵償之（詳如附表五編號9
    ）。
  7.被告丁小川犯利用職務上之機會詐取財物罪，所得財物1,20
    0,000元（詳如附表四(八)撥款金額欄所示），其中36萬元業
    據丁小川於審理中自動繳交其全部所得財物36萬元，有原審
    97年4月28日97年他字第0000000075號自行收納款項統一收
    據乙紙在卷可按（見原審卷第二十一宗第72頁），此部分應
    發還被害人臺北縣政府；又其中84萬元部分，應與林永青、
    林子芸、陳朝金連帶追繳，並發還被害人臺北縣政府，如全
    部或一部無法追繳時，應與林永青、林子芸、陳朝金連帶以
    其財產抵償之（詳如附表五編號10）。
  8.被告胡憲章犯利用職務上之機會詐取財物罪，所得財物16,7
    94,848元（詳如附表四(九)撥款金額欄所示），應依法與林永
    青、林子芸及陳朝金連帶追繳，並發還被害人臺北縣政府（
    現已改為新北市），如全部或一部無法追繳時，應與林永青
    、林子芸及陳朝金連帶以其財產抵償之（詳如附表五編號11
    ）。
  9.被告朱永惠犯利用職務上之機會詐取財物罪，所得財物19,9
    67,535元（詳如附表四(十)撥款金額欄所示），應依法與林永
    青、林子芸及陳朝金連帶追繳，並發還被害人臺北縣政府（
    現已改為新北市），如全部或一部無法追繳時，應與林永青
    、林子芸及陳朝金連帶以其財產抵償之（詳如附表五編號12
    ）。
  10.被告張金榮犯利用職務上之機會詐取財物罪，所得財物26,8
    50,433元（詳如附表四(十一)撥款金額欄所示），應依法與林永
    青、林子芸及陳朝金連帶追繳，並發還被害人臺北縣政府（
    現已改為新北市），如全部或一部無法追繳時，應與林永青
    、林子芸及陳朝金連帶以其財產抵償之（詳如附表五編號13
    ）。
據上論斷，應依刑事訴訟法第369條第1項前段、第364條、第303
條第5款前段、第299條第1項前段、第368條、第307條，81年7月
17日修正貪污治罪條例第2 條前段、第3 條、第5 條第1 項第2
款、第8 條、第9 條、第16條、85年10月23日公布施行之貪污治
罪條例第5 條第1 項第2 款、第10條第1 項、第2 項、第17條，
刑法第11條前段、第2 條第1 項但書、修正前刑法第28條、第56
條、第37條第2 項、刑法第74條第1 項第1 款，判決如主文。
本案經檢察官賴正聲、陳德芳到庭執行職務。
中    華    民    國   100    年    9     月    28    日
                  刑事第十一庭  審判長法  官  許宗和
                                      法  官  趙功恆
                                      法  官  潘進柳
以上正本證明與原本無異。
如不服本判決，應於收受送達後10日內向本院提出上訴書狀，其
未敘述上訴之理由者並得於提起上訴後10日內向本院補提理由書
（均須按他造當事人之人數附繕本）「切勿逕送上級法院」。
刑事妥速審判法第9條：
除前條情形外，第二審法院維持第一審所為無罪判決，提起上訴
之理由，以下列事項為限：
一、判決所適用之法令牴觸憲法。
二、判決違背司法院解釋。
三、判決違背判例。
刑事訴訟法第 377 條至第 379 條、第 393 條第 1 款之規定，
於前項案件之審理，不適用之。
                                      書記官  任正人
中    華    民    國   100    年    9     月    28    日
附錄：本案論罪科刑法條全文
貪污治罪條例第5條
有下列行為之一者，處七年以上有期徒刑，得併科新台幣六千萬
元以下罰金：
一、意圖得利，擅提或截留公款或違背法令收募稅捐或公債者。
二、利用職務上之機會，詐取財物者。
三、對於職務上之行為，要求、期約或收受賄賂或其他不正利益
者。
前項第一款及第二款之未遂犯罰之。
貪污治罪條例第8條
犯第 4 條至第 6 條之罪，於犯罪後自首，如有所得並自動繳交
全部所得財物者，減輕或免除其刑；因而查獲其他正犯或共犯者
，免除其刑。
犯第 4 條至第 6 條之罪，在偵查中自白，如有所得並自動繳交
全部所得財物者，減輕其刑；因而查獲其他正犯或共犯者，減輕
或免除其刑。
貪污治罪條例第10條
犯第 4 條至第 6 條之罪者，其所得財物，應予追繳，並依其情
節分別沒收或發還被害人。
前項財物之全部或一部無法追繳時，應追徵其價額，或以其財產
抵償之。
為保全前二項財物之追繳、價額之追徵或財產之抵償，必要時得
酌量扣押其財產。
貪污治罪條例第17條
犯本條例之罪，宣告有期徒刑以上之刑者，並宣告褫奪公權。